---
title: "Mémoire – Tableaux 1 et 2a"
subtitle: "Conjugalités bisexuelles dans Virage PG et LGBT"
author: "Elisa Lemoine"
date: today
date-format: long
lang: fr
format:
  docx:
    toc: true
    toc-depth: 2
    number-sections: true
execute:
  echo: false               # le code n'apparaît pas dans le rendu, seuls les tableaux
  warning: false
  message: false
editor: 
  markdown: 
    wrap: 72
---

```{r setup}
#| include: false

# Librairies ---------------------------------------------------------------
library(tidyverse)   # manipulation
library(labelled)    # variables labellisées
library(haven)       # import SAS
library(questionr)   # quelques fonctions utiles
library(survey)      # données pondérées
library(gtsummary)   # tableaux de synthèse
library(flextable)   # export Word des tableaux

# Préférences gtsummary
theme_gtsummary_language("fr", decimal.mark = ",", big.mark = " ")
options(scipen = 999)

# Import + préparation : on appelle les scripts existants -----------------
source("01_PG_Import.R", encoding = "UTF-8")
source("02_PG_Preparation.R", encoding = "UTF-8")
source("03_LGBT_Import.R", encoding = "UTF-8")
source("04_LGBT_Preparation.R", encoding = "UTF-8")

# Plans de pondération (PG uniquement) -----
dwf = svydesign(id = ~1, weights = pgnf$poids_cal, data = pgnf)
dwh = svydesign(id = ~1, weights = pgnh$poids_cal, data = pgnh)

dw_aip = svydesign(id = ~1, weights = pg_aip$poids_cal, data = pg_aip)
dw_aip_f = svydesign(id = ~1, weights = pg_aip_f$poids_cal, data = pg_aip_f)
dw_aip_h = svydesign(id = ~1, weights = pg_aip_h$poids_cal, data = pg_aip_h)

dwf_conjugal = svydesign(id = ~1, weights = pgnf_conjugal$poids_cal,
                          data = pgnf_conjugal)
dwh_conjugal = svydesign(id = ~1, weights = pgnh_conjugal$poids_cal,
                          data = pgnh_conjugal)

# Fonction de mise en forme ----
mise_en_forme_ft <- function(ft) {
  ft %>%
    fontsize(size = 7, part = "all") %>%       # 7-8 pt pour les tableaux larges
    padding(padding = 1, part = "all") %>%      # marges internes réduites
    line_spacing(space = 1, part = "all") %>%
    set_table_properties(layout = "autofit", width = 1)  # occupe 100% de la largeur dispo
}
```

# Tableaux principaux

## Tableau 1 : Le choix de la variable d'identification sexuelle

**Significativité** Les trois critères étant mesurés sur les mêmes
individus, aucun test d'indépendance n'est applicable ; les intervalles
de confiance à 95% des proportions sont présentés en annexe.

```{r}
#| label: tbl-id-attir-prat
#| tbl-cap: "Identification, attirances et pratiques sexuelles selon le genre. Virage PG (pondéré) et Virage LGBT (non pondéré)."

# Designs pondérés (PG seulement)
dw_aip_f = svydesign(~1, weights = pg_aip_f$poids_cal, data = pg_aip_f)
dw_aip_h = svydesign(~1, weights = pg_aip_h$poids_cal, data = pg_aip_h)

# Liste commune des variables à inclure et leurs labels
vars_inc = c("idsexu", "attirance", "pratique")
labs = list(idsexu ~ "Identification",
            attirance ~ "Attirance",
            pratique ~ "Pratique")

# Virage PG, pondéré
tab_id_pg_f = dw_aip_f %>%
  tbl_svysummary(
    include = all_of(vars_inc),
    statistic = all_categorical() ~ "{p}",
    digits = all_categorical() ~ 1,
    label = labs, missing = "no"
  ) %>%
  add_ci(statistic = ~ "[{conf.low}% - {conf.high}%]") %>%
  bold_labels() %>%  
  modify_header(stat_0 = "**Femmes**\n(n = {N_unweighted})") %>%
  modify_spanning_header(stat_0 = "**Virage PG**")

tab_id_pg_h = dw_aip_h %>%
  tbl_svysummary(
    include = all_of(vars_inc),
    statistic = all_categorical() ~ "{p}",
    digits = all_categorical() ~ 1,
    label = labs, missing = "no"
  ) %>%
  add_ci(statistic = ~ "[{conf.low}% - {conf.high}%]") %>%
  bold_labels() %>% 
  modify_header(stat_0 = "**Hommes**\n(n = {N_unweighted})") %>%
  modify_spanning_header(stat_0 = "**Virage PG**")

# Virage LGBT, non pondéré
tab_id_lgbt_f = lgbt_aip_f %>%
  tbl_summary(
    include = all_of(vars_inc),
    statistic = all_categorical() ~ "{p}",
    digits = all_categorical() ~ 1,
    label = labs, missing = "no"
  ) %>%
  add_ci(statistic = ~ "[{conf.low}% - {conf.high}%]") %>%
  bold_labels() %>%  
  modify_header(stat_0 = "**Femmes**\n(n = {N})") %>%
  modify_spanning_header(stat_0 = "**Virage LGBT**")

tab_id_lgbt_h = lgbt_aip_h %>%
  tbl_summary(
    include = all_of(vars_inc),
    statistic = all_categorical() ~ "{p}",
    digits = all_categorical() ~ 1,
    label = labs, missing = "no"
  ) %>%
  add_ci(statistic = ~ "[{conf.low}% - {conf.high}%]") %>%
  bold_labels() %>%  
  modify_header(stat_0 = "**Hommes**\n(n = {N})") %>%
  modify_spanning_header(stat_0 = "**Virage LGBT**")

# Fusion des 4 sous-tableaux  
tab1 = tbl_merge(
  list(tab_id_pg_f, tab_id_pg_h, tab_id_lgbt_f, tab_id_lgbt_h),
  tab_spanner = FALSE
)

# Version FINALE (IC masqués) 
tab1 %>%
  modify_column_hide(columns = starts_with("ci_")) %>%
  as_flex_table() %>%
  mise_en_forme_ft()
```

**Lecture du tableau**

*Un gradient interne à la bisexualité.* Pour les deux sexes, les
attirances bisexuelles l'emportent sur les pratiques bisexuelles,
elles-mêmes plus fréquentes que les identifications bisexuelles : se
dire bisexuel·le est plus rare que d'en avoir les attirances ou les
pratiques.

-   *Réserve : les IC des pratiques et des attirances bisexuelles se
    chevauchent chez les hommes dans PG — gradient à ne pas affirmer
    pour eux.*

*Bisexualité vs homosexualité — Virage PG.* Les attirances et pratiques
bisexuelles sont plus fréquentes que les attirances et pratiques
strictement homosexuelles ; mais les hommes se disent plus souvent
homosexuels que bisexuels.

-   *Réserve : IC qui se chevauchent entre identification homosexuelle
    et bisexuelle chez les femmes.*

*Bisexualité vs homosexualité — Virage LGBT.* L'identification
homosexuelle est majoritaire. Chez les hommes, pratiques et attirances
homosexuelles dépassent les bisexuelles ; chez les femmes, c'est
l'inverse (pratiques et attirances bisexuelles plus fréquentes).

*Femmes vs hommes.* Les pratiques bisexuelles, les attirances et les
identifications bisexuelles sont plus fréquentes chez les femmes ; les
pratiques strictement homosexuelles le sont plus chez les hommes.

-   *Réserve : IC qui se chevauchent entre identification bisexuelle des
    hommes et des femmes dans PG.*

**Pistes d'interprétation**

-   Le gradient attirance \> pratique \> identification donne corps à
    l'idée que l'identité bisexuelle ne repose pas d'abord sur des actes
    mais sur une capacité, un « potentiel » : beaucoup déclarent des
    attirances sans les actualiser, et moins encore endossent
    l'étiquette (Rust 2000). Ce décrochage rejoint aussi l'invisibilité
    bisexuelle et la moindre dicibilité des sexualités minoritaires
    (Rich 1981 ; Rust 2002) — argument utile pour la limite ci-dessous.

-   La dissymétrie femmes/hommes (pratiques et identifications bies plus
    féminines, pratiques strictement homo plus masculines) peut se lire
    via une sexualité androcentrée où les hommes affirment des choix
    plus exclusifs (Trachman & Lejbowicz 2020), et via la valuation
    genrée de la bisexualité : tolérée voire valorisée chez les femmes
    tant qu'elle reste dans le cadre hétéro, disqualifiée chez les
    hommes comme soupçon pesant sur la masculinité (Dusseau 2017 ;
    histoire genrée : bisexualité féminine marquée par le mouvement
    lesbien, masculine par le VIH, Rust 2002).

-   Le contraste LGBT — femmes plutôt « bisexuelles », hommes plutôt «
    homosexuels » — soutient votre hypothèse (accès masculin plus aisé à
    une vie strictement homosexuelle / contrainte hétérosexuelle plus
    forte pour les femmes : Rich 1981 ; androcentrisme, Trachman &
    Lejbowicz 2020).

-   Déjà ici se dessinent « deux bisexualités » : dans PG la bisexualité
    penche du côté du répertoire élargi au même sexe mais reste
    polarisée sur l'autre sexe, alors que LGBT capte une frange plus
    proche de l'homosexualité (Trachman & Lejbowicz 2020) — fil rouge
    qu'on retrouvera dans les tableaux 3a/3b.

**Limites**

-   La part importante des réponses NSP/NVPD/Pas de rapport/Pas
    d'attirance, particulièrement pour les pratiques. Les pratiques,
    attirances ou identifications minoritaires étant moins dicibles car
    écartées de la norme hétérosexuelle (Rich 1981 ; Rust 2002), on peut
    faire l'hypothèse qu'une partie de ces répondant·es sous-déclarent,
    ce qui biaise les résultats à la baisse.
-   Le recodage des attirances bisexuelles englobe trois modalités,
    effaçant la nuance entre attirances surtout pour le sexe opposé mais
    aussi pour le même sexe, et inversement. Nous faisons le choix
    d'intégrer cette variation à la catégorie des attirances
    bisexuelles.


## Tableau 2 : caractéristiques sociodémographiques (Trachman, Lejbowicz, 2020)

Ce tableau croise, pour les répondant·es **Virage PG** (Homo / Bi /
Hétéro, pondéré) et **Virage LGBT** (Homo / Bi, non pondéré), les
caractéristiques sociodémographiques selon le genre. Il revient sur les
données traitées dans l'article de Mathieu Trachman et Tania Lejbowicz,
[Lesbiennes, gays, bisexuel·le·s et trans (LGBT) : une catégorie
hétérogène, des violences spécifiques]{.underline}.

```{r}
#| label: tbl-sociodémo 
#| tbl-cap: "Caractéristiques sociodémographiques des répondant·es selon le sexe et l'identification sexuelle. Virage PG (pondéré) et Virage LGBT (non pondéré)."

# Liste commune des variables à inclure et leurs labels
vars_inc = c("age", "diplome", "statut_act", "csp", "territoire", "mig")
labs = list(
  age        ~ "Groupe d'âges",
  diplome    ~ "Diplôme le plus élevé obtenu",
  statut_act ~ "Statut d'activité",
  csp        ~ "Catégorie socioprofessionnelle",
  territoire ~ "Territoire d'habitation", 
  mig ~ "Statut migratoire"
)

# Tableau PG pondéré -- Femmes
tab_pg_f = dwf %>%
  tbl_svysummary(
    by = idsexu,
    include = all_of(vars_inc),
    statistic = all_categorical() ~ "{p}",
    digits = all_categorical() ~ 1,
    label = labs,
    missing = "no"
  ) %>%
  add_ci(statistic = ~ "[{conf.low}% - {conf.high}%]") %>%  
  add_p(test = all_categorical() ~ "svy.adj.chisq.test") %>%
  bold_labels() %>%
  modify_header(all_stat_cols() ~ "**{level}**\n(n = {n_unweighted})") %>%
  modify_spanning_header(all_stat_cols() ~ "**Virage PG — Femmes**")

# Tableau PG pondéré -- Hommes
tab_pg_h = dwh %>%
  tbl_svysummary(
    by = idsexu,
    include = all_of(vars_inc),
    statistic = all_categorical() ~ "{p}",
    digits = all_categorical() ~ 1,
    label = labs,
    missing = "no"
  ) %>%
  add_ci(statistic = ~ "[{conf.low}% - {conf.high}%]") %>%  
  add_p(test = all_categorical() ~ "svy.adj.chisq.test") %>%
  bold_labels() %>%
  modify_header(all_stat_cols() ~ "**{level}**\n(n = {n_unweighted})") %>%
  modify_spanning_header(all_stat_cols() ~ "**Virage PG — Hommes**")

# Tableau LGBT non pondéré -- Femmes
tab_lgbt_f = lgbtnf %>%
  tbl_summary(
    by = idsexu,
    include = all_of(vars_inc),
    statistic = all_categorical() ~ "{p}",
    digits = all_categorical() ~ 1,
    label = labs,
    missing = "no"
  ) %>%
  add_ci(statistic = ~ "[{conf.low}% - {conf.high}%]") %>%  
  add_p(
  test = all_categorical() ~ "fisher.test",
  test.args = all_categorical() ~ list(simulate.p.value = TRUE, B = 10000)
) %>%
  bold_labels() %>%
  modify_header(all_stat_cols() ~ "**{level}**\n(n = {n})") %>%
  modify_spanning_header(all_stat_cols() ~ "**Virage LGBT — Femmes**")

# Tableau LGBT non pondéré -- Hommes
tab_lgbt_h = lgbtnh %>%
  tbl_summary(
    by = idsexu,
    include = all_of(vars_inc),
    statistic = all_categorical() ~ "{p}",
    digits = all_categorical() ~ 1,
    label = labs,
    missing = "no"
  ) %>%
  add_ci(statistic = ~ "[{conf.low}% - {conf.high}%]") %>%  
  add_p(
  test = all_categorical() ~ "fisher.test",
  test.args = all_categorical() ~ list(simulate.p.value = TRUE, B = 10000)
) %>%
  bold_labels() %>%
  modify_header(all_stat_cols() ~ "**{level}**\n(n = {n})") %>%
  modify_spanning_header(all_stat_cols() ~ "**Virage LGBT — Hommes**")

# Fusion des 4 sous-tableaux en un seul, comme Trachman & Lejbowicz
tab2 = tbl_merge(
  tbls = list(tab_pg_f, tab_pg_h, tab_lgbt_f, tab_lgbt_h),
  tab_spanner = FALSE   # on garde les bandeaux des sous-tableaux
) %>%
  modify_caption(
    "Champ : 20-69 ans, France métropolitaine, ménages ordinaires. Pour Virage PG : pourcentages pondérés. Pour Virage LGBT : pourcentages et effectifs non pondérés."
  )

# Version FINALE (IC masqués)
tab2 %>%
  modify_column_hide(columns = starts_with("ci_")) %>%
  as_flex_table() %>%
  mise_en_forme_ft()
```

**Lecture du tableau**

-   *Âge.* Femmes bies plus jeunes, hommes bis plus âgés (PG). Le
    clivage d'âge est moins net dans Virage LGBT, où les hommes bis sont
    surreprésentés à la fois dans la classe la plus jeune et la plus
    âgée par rapport aux gays.

-   *Diplôme.* Les hommes bis sont moins surdiplômés que les gays,
    lesbiennes et bisexuelles : leur niveau de diplôme se rapproche de
    celui des hétérosexuels.

-   *Réserves.* PCS et territoire d'habitation : IC trop chevauchants
    pour comparer les groupes. Statut migratoire : p-value insuffisante,
    pas de commentaire.

**Pistes d'interprétation**

-   La structure d'âge opposée des bis selon le genre est le résultat le
    plus saillant. Côté femmes, l'identification bisexuelle décroît avec
    l'âge car elle est socialement conçue comme transitoire, les femmes
    étant en partie contraintes d'abandonner une identification jugée
    illégitime (Yost & Thomas 2012, cités par Trachman & Lejbowicz
    2020). Côté hommes, la surreprésentation aux âges élevés tient moins
    à une affirmation tardive qu'à un effet de contexte : pour la
    génération des 50-69 ans, s'identifier comme bisexuel a pu être plus
    accessible que comme gay (Trachman & Lejbowicz 2020).

-   Le profil « moins surdiplômé, proche des hétéros » des hommes bis
    confirme un trait connu : la moitié des bisexuel·les sont employé·es
    ou ouvrier·ères, plus proches des hétéros que des homosexuel·les
    (plus diplômé·es, urbain·es, CSP+) (Trachman & Lejbowicz 2020). Que
    ce trait subsiste dans LGBT — pourtant biaisée vers les fractions
    diplômées — illustre que cette enquête accentue sans distordre :
    elle conserve un nombre non négligeable d'hommes bis âgés et de
    catégories populaires (Trachman & Lejbowicz 2020).

-   Que la position sociale des bisexuel·les varie selon le genre peut
    être relié au fait que déclarer une homo-bisexualité reste adossé à
    un certain niveau de ressources sociales (Rault & Lambert 2019),
    avec une part d'ouvrières deux fois plus élevée chez lesbiennes et
    bisexuelles que chez les hétérosexuelles (Trachman & Lejbowicz
    2020).
    
```{r}
#| label: tbl-sociodemo-présomption-hétéro
#| tbl-cap: "Caractéristiques sociodémographiques des répondant·es selon l'identification sexuelle. Virage PG (pondéré)"

# Liste commune des variables à inclure et leurs labels
vars_inc = c("age", "diplome", "statut_act", "csp", "territoire", "mig")
labs = list(
  age        ~ "Groupe d'âges",
  diplome    ~ "Diplôme le plus élevé obtenu",
  statut_act ~ "Statut d'activité",
  csp        ~ "Catégorie socioprofessionnelle",
  territoire ~ "Territoire d'habitation", 
  mig ~ "Statut migratoire"
)

# Tableau PG pondéré
tab2a_pg = dw_aip %>%
  tbl_svysummary(
    by = idsexu2,
    include = all_of(vars_inc),
    statistic = all_categorical() ~ "{p}",
    digits = all_categorical() ~ 1,
    label = labs,
    missing = "no"
  ) %>%
  add_ci(statistic = ~ "[{conf.low}% - {conf.high}%]") %>%  
  add_p(test = all_categorical() ~ "svy.adj.chisq.test") %>%
  bold_labels() %>%
  modify_header(all_stat_cols() ~ "**{level}**\n(n = {n_unweighted})") %>%
  modify_spanning_header(all_stat_cols() ~ "**Virage PG**")

# Version FINALE (IC masqués)
tab2a_pg %>%
  # modify_column_hide(columns = starts_with("ci_")) %>%
  modify_caption(
    "Champ : 20-69 ans, France métropolitaine, ménages ordinaires. Pour Virage PG : pourcentages pondérés."
  ) |> 
  as_flex_table() %>%
  mise_en_forme_ft()
```

```{r}
#| label: acm-presume-het
#| tbl-cap: "Analyse des correspondances multiples sur les caractéristiques sociodémographiques selon l'identification sexuelle. Virage PG (pondéré)"
install.packages("FactoMineR")
library(FactoMineR)

df = pg_aip %>%
  select(genre, age, diplome, csp, statut_act, mig,
         etatmat, statutcouple, couple12mois, enf_ego, idsexu2)

res = MCA(df, quali.sup = which(names(df) == "idsexu2"), graph = FALSE)
plot(res, invisible = "ind")
```
```{r}
#| label: tbl-classe
#| tbl-cap: "Appartenance de classe selon l'identification sexuelle. Virage PG (pondéré)"

# Liste commune des variables à inclure et leurs labels
vars_inc = c("diplome", "statut_act", "csp", "revenu", "revenu_sub")
labs = list(
  diplome    ~ "Diplôme le plus élevé obtenu",
  statut_act ~ "Statut d'activité",
  csp        ~ "Catégorie socioprofessionnelle",
  revenu     ~ "Revenu mensuel individuel",
  revenu_sub ~ "Ressenti situation financière"
)

# Tableau PG pondéré - Femmes 
tab2b_pg_f = dwf %>%
  tbl_svysummary(
    by = idsexu,
    include = all_of(vars_inc),
    statistic = all_categorical() ~ "{p}",
    digits = all_categorical() ~ 1,
    label = labs,
    missing = "no"
  ) %>%
  add_ci(statistic = ~ "[{conf.low}% - {conf.high}%]") %>%  
  add_p(test = all_categorical() ~ "svy.adj.chisq.test") %>%
  bold_labels() %>%
  modify_header(all_stat_cols() ~ "**{level}**\n(n = {n_unweighted})") %>%
  modify_spanning_header(all_stat_cols() ~ "**Virage PG - Femmes**")

# Tableau PG pondéré - Hommes 
tab2b_pg_h = dwh %>%
  tbl_svysummary(
    by = idsexu,
    include = all_of(vars_inc),
    statistic = all_categorical() ~ "{p}",
    digits = all_categorical() ~ 1,
    label = labs,
    missing = "no"
  ) %>%
  add_ci(statistic = ~ "[{conf.low}% - {conf.high}%]") %>%  
  add_p(test = all_categorical() ~ "svy.adj.chisq.test") %>%
  bold_labels() %>%
  modify_header(all_stat_cols() ~ "**{level}**\n(n = {n_unweighted})") %>%
  modify_spanning_header(all_stat_cols() ~ "**Virage PG - Hommes**")

# Fusion des deux tableaux 

tab2b = tbl_merge(
  tbls = list(tab2b_pg_f, tab2b_pg_h),
  tab_spanner = FALSE
) %>%
  modify_caption(
    "Champ : 20-69 ans, France métropolitaine, ménages ordinaires.Virage PG : pourcentages pondérés."
  )

# Version FINALE (IC masqués)
tab2b %>%
  # modify_column_hide(columns = starts_with("ci_")) %>%
  as_flex_table() %>%
  mise_en_forme_ft()
```

## Tableau 3a : Situation matrimoniale et conjugale (sur l'ensemble)

```{r}
#| label: tbl-3a-situation-conjugale
#| tbl-cap: "Situation matrimoniale et conjugale selon l'enquête, le genre et l'identification sexuelle"

labels_3a = list(
  etatmat       ~ "État matrimonial",
  couple12mois  ~ "Couple > 4 mois (12 derniers mois)",
  statutcouple  ~ "Statut conjugal à l'enquête",
  enf_ego    ~ "Nombre d'enfants"
)

vars_3a = c("etatmat", "couple12mois", "statutcouple", "enf_ego")

# PG femmes (pondéré)
tbl_3a_pgf = dwf %>%
  tbl_svysummary(by = idsexu, include = all_of(vars_3a),
                 statistic = all_categorical() ~ "{p}",
                 digits = all_categorical() ~ 1, missing = "no",
                 label = labels_3a) %>%
  add_ci(statistic = ~ "[{conf.low}% - {conf.high}%]") %>%  
  add_p(test = all_categorical() ~ "svy.adj.chisq.test") %>%
  bold_labels() %>%
  modify_header(all_stat_cols() ~ "**{level}**\n(n = {n_unweighted})") %>%
  modify_spanning_header(all_stat_cols() ~ "**Virage PG — Femmes**")

# PG hommes (pondéré)
tbl_3a_pgh = dwh %>%
  tbl_svysummary(by = idsexu, include = all_of(vars_3a),
                 statistic = all_categorical() ~ "{p}",
                 digits = all_categorical() ~ 1, missing = "no",
                 label = labels_3a) %>%
  add_ci(statistic = ~ "[{conf.low}% - {conf.high}%]") %>%
  add_p(test = all_categorical() ~ "svy.adj.chisq.test") %>%
  bold_labels() %>%
  modify_header(all_stat_cols() ~ "**{level}**\n(n = {n_unweighted})") %>%
  modify_spanning_header(all_stat_cols() ~ "**Virage PG — Hommes**")

# LGBT femmes (non pondéré)
tbl_3a_lgbtf = lgbtnf %>%
  tbl_summary(by = idsexu, include = all_of(vars_3a),
              statistic = all_categorical() ~ "{p}",
              digits = all_categorical() ~ 1, missing = "no",
              label = labels_3a) %>%
  add_ci(statistic = ~ "[{conf.low}% - {conf.high}%]") %>%
  add_p(
  test = all_categorical() ~ "fisher.test",
  test.args = all_categorical() ~ list(simulate.p.value = TRUE, B = 10000)) %>%
  bold_labels() %>%
  modify_header(all_stat_cols() ~ "**{level}**\n(n = {n})") %>%
  modify_spanning_header(all_stat_cols() ~ "**Virage LGBT — Femmes**")

# LGBT hommes (non pondéré)
tbl_3a_lgbth = lgbtnh %>%
  tbl_summary(by = idsexu, include = all_of(vars_3a),
              statistic = all_categorical() ~ "{p}",
              digits = all_categorical() ~ 1, missing = "no",
              label = labels_3a) %>%
  add_ci(statistic = ~ "[{conf.low}% - {conf.high}%]") %>%
  add_p(
  test = all_categorical() ~ "fisher.test",
  test.args = all_categorical() ~ list(simulate.p.value = TRUE, B = 10000)) %>%      bold_labels() %>%
  modify_header(all_stat_cols() ~ "**{level}**\n(n = {n})") %>%
  modify_spanning_header(all_stat_cols() ~ "**Virage LGBT — Hommes**")

tbl3a = tbl_merge(
  tbls = list(tbl_3a_pgf, tbl_3a_pgh, tbl_3a_lgbtf, tbl_3a_lgbth),
  tab_spanner = FALSE
) %>%
  modify_caption(
    "**Situation matrimoniale et conjugale selon l'enquête,
    le genre et l'identification sexuelle (%)**"
  )

# Version FINALE (IC masqués)
tbl3a %>%
  modify_column_hide(columns = starts_with("ci_")) %>%
  as_flex_table() 
```

**Lecture du tableau**

*Femmes (PG).* Lesbiennes et bisexuelles sont moins souvent mariées et
moins souvent en couple que les hétérosexuelles. L'écart de mariage avec
les hétérosexuelles subsiste même après contrôle de l'âge.

*Femmes (LGBT).* L'écart lesbiennes/bisexuelles se creuse : les
bisexuelles y sont moins souvent mariées et plus souvent célibataires.

*Hommes (PG).* Les hommes bis sont plus souvent divorcés que les
hétéros, deux fois moins souvent mariés, et majoritairement célibataires
(à l'enquête comme sur 12 mois). Ce célibat est moins marqué dans LGBT.

*Les deux.* Lesbiennes et bisexuelles plus souvent en union libre que
les hétérosexuelles ; le pacs apparaît plus homosexuel que bisexuel. Les
bisexuel·les sont moins souvent sans enfant que les homosexuel·les mais
plus souvent que les hétérosexuel·les — la population LGBT étant
majoritairement sans enfant.

**Pistes d'interprétation**

-   Femmes bies en couple surtout avec un homme, mais moins mariées que
    les hétéros (écart net même à âge contrôlé) : la contrainte
    hétérosexuelle oriente vers le couple de sexe différent sans pour
    autant conduire au mariage (Rich 1981) ; le mariage, institution
    arrimée à la monogamie et au principe dyadique, est précisément ce
    que la bisexualité vient déstabiliser (Klesse 2018). À noter qu'aux
    États-Unis les femmes bies sont les plus souvent en couple des LGB
    et accordent au mariage le même poids que les hétéros — la plupart
    étant en couple hétéro (Gates 2015).

-   Hommes bis : divorce plus fréquent + deux fois moins de mariages +
    fort célibat. Le scénario « mariage hétéro d'abord, bisexualité
    reconnue ensuite » correspond aux mixed-orientation marriages
    décrits par Rust (2002), et au moment biographique « quarantaine et
    plus » où, la vie sociale étant stabilisée, on se sent plus libre de
    vivre une sexualité bisexuelle (Dusseau 2017). L'expérience
    biographique, plus que la seule position sociale, façonne le rapport
    au couple (Adam 1999). Leur fort célibat fait écho au constat que
    7/10 des bis sont célibataires dans PG, dans une sexualité
    androcentrée (Trachman & Lejbowicz 2020).

-   Enfants : les bisexuel·les se situent entre hétéros et homos. Cela
    s'éclaire par le fait que les bi sont surtout parents au sein
    d'unions de sexe différent (passées ou présentes), et que les
    enfants vivant avec un couple de même sexe sont le plus souvent nés
    d'une union de sexe différent antérieure (Gates 2015). La population
    LGBT majoritairement sans enfant relève d'une frange dont la vie
    s'organise davantage autour du même sexe (Trachman & Lejbowicz
    2020).

-   Union libre / moindre mariage des lesbiennes et bies : les couples
    de même sexe cohabitent à des niveaux proches des hétéros (surtout
    les lesbiennes) mais leur reconnaissance institutionnelle est
    récente (Gates 2015 ; Rault & Lambert 2019).

-   Bi hommes vs bi femmes : les femmes sont canalisées vers des couples
    de sexe différent non mariés, les hommes vers des mariages dissous
    et le célibat — dissymétrie genrée de la bisexualité (Dusseau 2017 ;
    Rust 2002).

-   PG vs LGBT : LGBT durcit les écarts (bies plus célibataires / moins
    mariées ; hommes bis moins célibataires) — cohérent avec « deux
    bisexualités », celle de LGBT étant plus homosexualisée (Trachman &
    Lejbowicz 2020).

## Tableau 3b : Cohabitation et enfants du couple (sous-pop en couple \> 4 mois dans les 12 derniers mois)

```{r}
#| label: tbl-3b-cohab-enfants-couple
#| tbl-cap: "Cohabitation et enfants du couple selon l'enquête, le genre et l'identification sexuelle"

labels_3b = list(
  cohabitation  ~ "Cohabitation",
  duree_rel     ~ "Durée de la relation actuelle",
  ecart_age     ~ "Écart d'âge avec le/la conjoint·e",
  enf_couple    ~ "Nombre d'enfants du couple"
)

vars_3b = c("cohabitation", "duree_rel", "ecart_age", "enf_couple")

# PG femmes en couple (pondéré)
tbl_3b_pgf = dwf_conjugal %>%
  tbl_svysummary(by = idsexu, include = all_of(vars_3b),
                 statistic = all_categorical() ~ "{p}",
                 digits = all_categorical() ~ 1, missing = "no",
                 label = labels_3b) %>%
  add_ci(statistic = ~ "[{conf.low}% - {conf.high}%]") %>%
  add_p(test = all_categorical() ~ "svy.adj.chisq.test") %>%
  bold_labels() %>%
  modify_header(all_stat_cols() ~ "**{level}**\n(n = {n_unweighted})") %>%
  modify_spanning_header(all_stat_cols() ~ "**Virage PG — Femmes**")

# PG hommes en couple (pondéré)
tbl_3b_pgh = dwh_conjugal %>%
  tbl_svysummary(by = idsexu, include = all_of(vars_3b),
                 statistic = all_categorical() ~ "{p}",
                 digits = all_categorical() ~ 1, missing = "no",
                 label = labels_3b) %>%
  add_ci(statistic = ~ "[{conf.low}% - {conf.high}%]") %>%
  add_p(test = all_categorical() ~ "svy.adj.chisq.test") %>%
  bold_labels() %>%
  modify_header(all_stat_cols() ~ "**{level}**\n(n = {n_unweighted})") %>%
  modify_spanning_header(all_stat_cols() ~ "**Virage PG — Hommes**")

# LGBT femmes en couple (non pondéré)
tbl_3b_lgbtf = lgbtnf_conjugal %>%
  tbl_summary(by = idsexu, include = all_of(vars_3b),
              statistic = all_categorical() ~ "{p}",
              digits = all_categorical() ~ 1, missing = "no",
              label = labels_3b) %>%
  add_ci(statistic = ~ "[{conf.low}% - {conf.high}%]") %>%
  add_p(
  test = all_categorical() ~ "fisher.test",
  test.args = all_categorical() ~ list(simulate.p.value = TRUE, B = 10000)) %>% 
  bold_labels() %>%
  modify_header(all_stat_cols() ~ "**{level}**\n(n = {n})") %>%
  modify_spanning_header(all_stat_cols() ~ "**Virage LGBT — Femmes**")

# LGBT hommes en couple (non pondéré)
tbl_3b_lgbth = lgbtnh_conjugal %>%
  tbl_summary(by = idsexu, include = all_of(vars_3b),
              statistic = all_categorical() ~ "{p}",
              digits = all_categorical() ~ 1, missing = "no",
              label = labels_3b) %>%
  add_ci(statistic = ~ "[{conf.low}% - {conf.high}%]") %>%
  add_p(
  test = all_categorical() ~ "fisher.test",
  test.args = all_categorical() ~ list(simulate.p.value = TRUE, B = 10000)) %>% 
  bold_labels() %>%
  modify_header(all_stat_cols() ~ "**{level}**\n(n = {n})") %>%
  modify_spanning_header(all_stat_cols() ~ "**Virage LGBT — Hommes**")

tbl3b = tbl_merge(
  tbls = list(tbl_3b_pgf, tbl_3b_pgh, tbl_3b_lgbtf, tbl_3b_lgbth),
  tab_spanner = FALSE
) %>%
  modify_caption(
    "**Cohabitation et enfants du couple — parmi les personnes en couple > 4
    mois dans les 12 derniers mois, selon l'enquête, le genre et l'identification
    sexuelle (%)**"
  )

# Version FINALE (IC masqués)
tbl3b %>%
  modify_column_hide(columns = starts_with("ci_")) %>%
  as_flex_table() %>%
  mise_en_forme_ft()
```

**Lecture du tableau**

*Cohabitation.* Les bisexuel·les sont moins souvent en couple cohabitant
que les hétérosexuel·les (PG). Dans LGBT, ils semblent moins cohabitants
que les homosexuel·les.

-   *Réserve : dans LGBT, IC à peine disjoints et p-value faibles — à
    formuler au conditionnel.*

*Enfants du couple.* Les bisexuel·les sont plus souvent sans enfant que
les hétérosexuel·les (PG) ; mais les bisexuelles ont plus souvent des
enfants que les lesbiennes (PG), et dans LGBT les hommes bis sont moins
souvent sans enfant que les gays.

*Durée de la relation.* Bisexuelles et lesbiennes ont plus souvent des
relations de moins de 4 ans (et de moins d'un an) et beaucoup moins
souvent des relations de 20 ans et plus que les hétérosexuelles (PG,
femmes). Dans LGBT, durées proches entre bisexuelles et lesbiennes, mais
lesbiennes et gays atteignent plus souvent que les bis les durées
longues (20 ans et plus, 10 ans et plus).

-   *Réserve : chez les hommes dans PG, les IC se chevauchent dans
    toutes les classes de durée — pas de lecture.*

*Écart d'âge.* Bisexuelles et lesbiennes ont plus souvent un·e
conjoint·e plus jeune de 5 à 9 ans que les hétérosexuelles ; les
lesbiennes, plus souvent une conjointe plus jeune de 10 ans et plus
(PG). Dans LGBT, les lesbiennes ont plus souvent une conjointe plus
jeune de 5 à 9 ans que les bisexuelles.

-   *Réserve : les autres écarts d'âge dans LGBT ont des IC qui se
    chevauchent.*

**Pistes d'interprétation**

-   L'écart d'âge est la piste la mieux étayée. Les couples hétéros
    suivent le script genré de l'âge — femmes en couple avec des hommes
    plus âgés, l'asymétrie d'âge traduisant une asymétrie de statut
    (Bergström 2015 ; McKenzie 2021). Que lesbiennes et bisexuelles
    dérogent à ce script (conjointe plus jeune) suggère que la
    conjugalité de même sexe, ou bisexuelle féminine, est moins arrimée
    à cette logique d'âge hétérosexuelle.

-   Durées plus courtes, unions plus récentes : à relier à la
    reconnaissance récente des couples de même sexe et à la hausse
    récente des déclarations (Rault & Lambert 2019 ; Gates 2015), ainsi
    qu'à la jeunesse structurelle des LGB (Trachman & Lejbowicz 2020).
    Pour les hommes dans PG, ne pas sur-interpréter (IC chevauchants).

-   Enfants : bisexuelles avec plus d'enfants que les lesbiennes, hommes
    bis moins sans enfant que les gays (LGBT) → conjugalité bisexuelle
    plus souvent ancrée dans des unions de sexe différent (passées ou
    présentes) où la procréation a eu lieu (Gates 2015). Position
    intermédiaire entre hétéros et homos. Effet d'âge possible côté
    femmes (à croiser avec la structure d'âge du tableau 2).

-   Moindre cohabitation des bis : conjugalité bisexuelle un peu moins
    institutionnalisée / plus souvent non cohabitante (couples de même
    sexe historiquement plus souvent non cohabitants : Rault & Lambert
    2019 ; Gates 2015). Pour l'écart bi/homo dans LGBT, conserver le
    conditionnel (IC et p fragiles).

-   Profil conjugal de l'enquête LGBT (synthèse). Dans LGBT, les durées
    bies ressemblent à celles des lesbiennes, mais gays et lesbiennes
    accèdent davantage aux durées longues : la conjugalité bisexuelle y
    apparaît plus récente et moins durable que la conjugalité
    homosexuelle. Cohérent avec une bisexualité LGBT plus «
    homosexualisée » et plus récente dans sa reconnaissance — la «
    frange durcie » de Trachman & Lejbowicz (2020) —, là où la
    bisexualité de PG reste polarisée sur une conjugalité de sexe
    différent, plus proche démographiquement des hétéros.

<!-- # Annexes -->

<!-- ## Tableau 1 avec IC -->

<!-- ```{r} -->

<!-- tab1 %>% as_flex_table() -->

<!-- ``` -->

<!-- ## Tableau 2 avec IC -->

<!-- ```{r} -->

<!-- tab2 %>% as_flex_table() -->

<!-- ``` -->

<!-- ## Tableau 3a avec IC -->

<!-- ```{r} -->

<!-- tbl_3a %>% as_flex_table() -->

<!-- ``` -->

<!-- ## Tableau 3b avec IC -->

<!-- ```{r} -->

<!-- tbl_3b %>% as_flex_table() -->

<!-- ``` -->

<!-- ## Tests de Fisher (p-values exactes) -->

<!-- ```{r} -->

<!-- #| label: fisher-tests-conjugal -->

<!-- #| eval: false -->

<!-- # Tableau 3a — PG -->

<!-- fisher.test(pgnf$etatmat,      pgnf$idsexu, simulate.p.value = TRUE, B = 10000) -->

<!-- fisher.test(pgnf$couple12mois, pgnf$idsexu, simulate.p.value = TRUE, B = 10000) -->

<!-- fisher.test(pgnf$statutcouple, pgnf$idsexu, simulate.p.value = TRUE, B = 10000) -->

<!-- fisher.test(pgnf$nb_enf_ego,   pgnf$idsexu, simulate.p.value = TRUE, B = 10000) -->

<!-- fisher.test(pgnh$etatmat,      pgnh$idsexu, simulate.p.value = TRUE, B = 10000) -->

<!-- fisher.test(pgnh$couple12mois, pgnh$idsexu, simulate.p.value = TRUE, B = 10000) -->

<!-- fisher.test(pgnh$statutcouple, pgnh$idsexu, simulate.p.value = TRUE, B = 10000) -->

<!-- fisher.test(pgnh$nb_enf_ego,   pgnh$idsexu, simulate.p.value = TRUE, B = 10000) -->

<!-- # Tableau 3a — LGBT -->

<!-- fisher.test(lgbtnf$etatmat,      lgbtnf$idsexu, simulate.p.value = TRUE, B = 10000) -->

<!-- fisher.test(lgbtnf$couple12mois, lgbtnf$idsexu, simulate.p.value = TRUE, B = 10000) -->

<!-- fisher.test(lgbtnf$statutcouple, lgbtnf$idsexu, simulate.p.value = TRUE, B = 10000) -->

<!-- fisher.test(lgbtnf$nb_enf_ego,   lgbtnf$idsexu, simulate.p.value = TRUE, B = 10000) -->

<!-- fisher.test(lgbtnh$etatmat,      lgbtnh$idsexu, simulate.p.value = TRUE, B = 10000) -->

<!-- fisher.test(lgbtnh$couple12mois, lgbtnh$idsexu, simulate.p.value = TRUE, B = 10000) -->

<!-- fisher.test(lgbtnh$statutcouple, lgbtnh$idsexu, simulate.p.value = TRUE, B = 10000) -->

<!-- fisher.test(lgbtnh$nb_enf_ego,   lgbtnh$idsexu, simulate.p.value = TRUE, B = 10000) -->

<!-- # Tableau 3b — PG (sous-pop en couple) -->

<!-- fisher.test(pgnf_conjugal$cohabitation,  pgnf_conjugal$idsexu, simulate.p.value = TRUE, B = 10000) -->

<!-- fisher.test(pgnf_conjugal$nb_enf_couple, pgnf_conjugal$idsexu, simulate.p.value = TRUE, B = 10000) -->

<!-- fisher.test(pgnh_conjugal$cohabitation,  pgnh_conjugal$idsexu, simulate.p.value = TRUE, B = 10000) -->

<!-- fisher.test(pgnh_conjugal$nb_enf_couple, pgnh_conjugal$idsexu, simulate.p.value = TRUE, B = 10000) -->

<!-- # Tableau 3b — LGBT (sous-pop en couple) -->

<!-- fisher.test(lgbtnf_conjugal$cohabitation,  lgbtnf_conjugal$idsexu, simulate.p.value = TRUE, B = 10000) -->

<!-- fisher.test(lgbtnf_conjugal$nb_enf_couple, lgbtnf_conjugal$idsexu, simulate.p.value = TRUE, B = 10000) -->

<!-- fisher.test(lgbtnh_conjugal$cohabitation,  lgbtnh_conjugal$idsexu, simulate.p.value = TRUE, B = 10000) -->

<!-- fisher.test(lgbtnh_conjugal$nb_enf_couple, lgbtnh_conjugal$idsexu, simulate.p.value = TRUE, B = 10000) -->

<!-- ``` -->

<!-- ## Bajos & Beltzer, reproduit sur Virage PG -->

<!-- ::: callout-note -->

<!-- **Note importante.** Le tableau s'inspire de celui réalisé par Bajos & -->

<!-- Beltzer (chap. 12, *Enquête CSF*, 2008). Toutefois **Virage ne contient -->

<!-- pas les mêmes variables**. En particulier, le sexe des partenaires des -->

<!-- 12 derniers mois n'est pas disponible directement dans Virage PG (seul -->

<!-- le sexe d'un éventuel *nouveau* partenaire l'est, via `SEX12b1`). La -->

<!-- colonne *Pratique 12 mois (dont exclusif)* n'est donc pas reproduite -->

<!-- ici. Les tranches d'âge utilisées sont celles de Virage (`Q19e_gragebis` -->

<!-- : 20-29 / 30-39 / 40-49 / 50-69) et non celles de CSF. -->

<!-- ::: -->

<!-- Le tableau croise, pour les femmes et les hommes séparément, par âge -->

<!-- puis par diplôme : -->

<!-- -   la part de personnes ayant ressenti une attirance pour une personne -->

<!--     du même sexe au cours de la vie ; -->

<!-- -   la part ayant eu une pratique homosexuelle au cours de la vie (dont -->

<!--     exclusivement homosexuelle) ; -->

<!-- -   la part s'identifiant comme homosexuel·le ou bisexuel·le ; -->

<!-- -   la part déclarant une attirance pour une personne de même sexe mais -->

<!--     jamais de pratique homosexuelle. -->

<!-- Les pourcentages sont **pondérés** (poids `poids_cal`), les effectifs -->

<!-- restent non pondérés. Les intervalles de confiance à 95 % sur l'« -->

<!-- Ensemble » sont calculés à partir du plan de sondage avec -->

<!-- `survey::svyciprop()`. -->

<!-- ```{r} -->

<!-- #| label: tbl-bajos -->

<!-- #| tbl-cap: "Attirances, pratiques et identification selon l'âge et le diplôme. Virage PG." -->

<!-- # Petite fonction utilitaire : calcule pour un design pondéré et une variable -->

<!-- # binaire (0/1) le pourcentage pondéré et son IC95% (méthode logit). -->

<!-- prop_pond = function(design, varname) { -->

<!--   f = as.formula(paste0("~", varname)) -->

<!--   est = svyciprop(f, design, method = "logit", level = 0.95) -->

<!--   c(p   = as.numeric(est) * 100, -->

<!--     low = attr(est, "ci")[1] * 100, -->

<!--     up  = attr(est, "ci")[2] * 100) -->

<!-- } -->

<!-- # Fonction qui calcule, pour une sous-population (df), tous les indicateurs -->

<!-- # nécessaires au tableau Bajos. Renvoie un tibble avec n + % de chaque indic. -->

<!-- calc_indics = function(df) { -->

<!--   d = svydesign(~1, weights = df$poids_cal, data = df) -->

<!--   ind = c("attire_ms", "pratique_vie", "pratique_vie_excl", -->

<!--           "id_homo", "id_bi", "attire_jamais_prat") -->

<!--   res = sapply(ind, function(v) prop_pond(d, v)["p"]) -->

<!--   names(res) = ind -->

<!--   c(n = nrow(df), res) -->

<!-- } -->

<!-- # Fonction qui applique calc_indics à chaque modalité d'une variable de -->

<!-- # stratification (age ou diplome), pour un genre donné. -->

<!-- make_block = function(df_genre, strat_var) { -->

<!--   niveaux = levels(df_genre[[strat_var]]) -->

<!--   niveaux = niveaux[!is.na(niveaux)] # sécurité -->

<!--   lignes = lapply(niveaux, function(lev) { -->

<!--     sub = df_genre %>% filter(.data[[strat_var]] == lev) -->

<!--     if (nrow(sub) == 0) return(NULL) -->

<!--     c(modalite = lev, calc_indics(sub)) -->

<!--   }) -->

<!--   # Ensemble (toutes modalités confondues) -->

<!--   ens = c(modalite = "Ensemble", calc_indics(df_genre)) -->

<!--   bind_rows(c(lignes, list(ens))) %>% -->

<!--     mutate(across(-modalite, as.numeric)) -->

<!-- } -->

<!-- # On construit les 4 blocs : Femmes par âge, Hommes par âge, Femmes par -->

<!-- # diplôme, Hommes par diplôme. -->

<!-- bloc_fa = make_block(pg_aip_f, "age") -->

<!-- bloc_ha = make_block(pg_aip_h, "age") -->

<!-- bloc_fd = make_block(pg_aip_f, "diplome") -->

<!-- bloc_hd = make_block(pg_aip_h, "diplome") -->

<!-- # Mise en forme commune -->

<!-- mise_en_forme = function(bloc, titre) { -->

<!--   bloc %>% -->

<!--     transmute( -->

<!--       Modalité = modalite, -->

<!--       Effectifs = format(round(n), big.mark = " "), -->

<!--       `Attiré·e (%)`               = sprintf("%.1f", attire_ms), -->

<!--       `Pratique vie (%)`           = sprintf("%.1f", pratique_vie), -->

<!--       `Dont exclusif (%)`          = sprintf("%.1f", pratique_vie_excl), -->

<!--       `Identifié·e Homo (%)`       = sprintf("%.1f", id_homo), -->

<!--       `Identifié·e Bi (%)`         = sprintf("%.1f", id_bi), -->

<!--       `Attiré·e jamais pratiqué (%)` = sprintf("%.1f", attire_jamais_prat) -->

<!--     ) -->

<!-- } -->

<!-- tab_bajos = bind_rows( -->

<!--   tibble(Modalité = "FEMMES — par âge"), mise_en_forme(bloc_fa), -->

<!--   tibble(Modalité = "HOMMES — par âge"), mise_en_forme(bloc_ha), -->

<!--   tibble(Modalité = "FEMMES — par diplôme"), mise_en_forme(bloc_fd), -->

<!--   tibble(Modalité = "HOMMES — par diplôme"), mise_en_forme(bloc_hd) -->

<!-- ) -->

<!-- # Rendu flextable -> Word -->

<!-- ft_bajos = flextable(tab_bajos) %>% -->

<!--   bold(i = ~ is.na(Effectifs), j = "Modalité") %>%      # titres de section -->

<!--   bg  (i = ~ is.na(Effectifs), bg = "#F2F2F2") %>% -->

<!--   bold(i = ~ Modalité == "Ensemble") %>%                 # lignes Ensemble -->

<!--   autofit() %>% -->

<!--   fontsize(size = 9, part = "all") %>% -->

<!--   set_caption( -->

<!--     "Champ : 20-69 ans, France métropolitaine, ménages ordinaires. Source : Virage PG, Ined, 2015. Pourcentages pondérés, effectifs non pondérés." -->

<!--   ) -->

<!-- ft_bajos -->

<!-- ``` -->

<!-- ## Diagramme de Venn -->

<!-- ```{r} -->

<!-- #| label: fig-venn-bi -->

<!-- #| fig-cap: "Les multiples facettes de la bisexualité chez les femmes et les hommes : attirance, pratique, identification. Virage PG, % pondérés." -->

<!-- #| fig-width: 10 -->

<!-- #| fig-height: 5 -->

<!-- library(eulerr) -->

<!-- make_venn = function(df) { -->

<!--   df = df %>% -->

<!--     mutate( -->

<!--       a = attirance == "Bi", -->

<!--       p = pratique  == "Bi", -->

<!--       i = idsexu    == "Bi" -->

<!--     ) -->

<!--   total_pond = sum(df$poids_cal)   # ← dénominateur : tous les femmes/hommes -->

<!-- combos = df %>% -->

<!--   group_by(a, p, i) %>% -->

<!--   summarise(pct = round(sum(poids_cal) / total_pond * 100, 2), .groups = "drop") %>% -->

<!--   filter(a | p | i) # On retire la zone aucun critère  -->

<!--   vec = setNames( -->

<!--     combos$pct, -->

<!--     paste0( -->

<!--       ifelse(combos$a, "Attirance", ""), -->

<!--       ifelse(combos$a & (combos$p | combos$i), "&", ""), -->

<!--       ifelse(combos$p, "Pratique", ""), -->

<!--       ifelse(combos$p & combos$i, "&", ""), -->

<!--       ifelse(combos$i, "Identification", "") -->

<!--     ) -->

<!--   ) -->

<!--   list(fit = euler(vec), hors_cercles = round(100 - sum(vec), 2)) -->

<!-- } -->

<!-- venn_f = make_venn(pg_aip_f) -->

<!-- venn_h = make_venn(pg_aip_h) -->

<!-- par(mfrow = c(1, 2)) -->

<!-- plot(venn_f$fit, -->

<!--      quantities = list(type = "counts"),   # affiche les valeurs (= % ici) -->

<!--      fills = list(fill = c("#FFB6C1", "#ADD8E6", "#FFE4B5"), alpha = 0.6), -->

<!--      main = sprintf("Femmes (hors cercles : %.1f %%)", venn_f$hors_cercles)) -->

<!-- plot(venn_h$fit, -->

<!--      quantities = list(type = "counts"), -->

<!--      fills = list(fill = c("#FFB6C1", "#ADD8E6", "#FFE4B5"), alpha = 0.6), -->

<!--      main = sprintf("Hommes (hors cercles : %.1f %%)", venn_h$hors_cercles)) -->

<!-- ``` -->
