---
title: "Mémoire – Partie II"
subtitle: "Les styles de conjugalité bisexuels"
author: "Elisa Lemoine"
date: today
date-format: long
lang: fr
format:
  docx:
    toc: true
    toc_depth: 5
    fig-cap-location: "top"
execute:
  echo: false   # le code n'apparaît pas dans le rendu, seuls les tableaux
  warning: false
  message: false
  cache: false 
editor: 
  markdown: 
    wrap: 72
bibliography: references.bib
---

```{r setup}
#| include: false

# Librairies ---------------------------------------------------------------
library(tidyverse)   # manipulation (plsrs packages)
library(labelled)    # variables labellisées
library(haven)       # import SAS
library(questionr)   # quelques fonctions utiles
library(survey)      # données pondérées
library(srvyr)       # fournit select et filter aux données pondérées 
library(gtsummary)   # tableaux de synthèse
library(flextable)   # export Word des tableaux
library(ggplot2)     # graphiques 
library(GGally)      # graphiques (extension de ggplot2)
library(broom)       # faire des tibble (pour le forest plot)
library(extrafont)   # charger polices d'écriture 
loadfonts(device = "win")

# Préférences gtsummary
theme_gtsummary_language("fr", decimal.mark = ",", big.mark = " ")
options(scipen = 999)

# Import + préparation : on appelle les scripts existants -----------------
source("01_PG_Import.R", encoding = "UTF-8")
source("02_PG_Preparation.R", encoding = "UTF-8")
source("03_LGBT_Import.R", encoding = "UTF-8")
source("04_LGBT_Preparation.R", encoding = "UTF-8")

# Plans de pondération (PG uniquement) -----
dw = svydesign(id = ~1, weights = pgn$poids_cal, data = pgn)
dwf = svydesign(id = ~1, weights = pgnf$poids_cal, data = pgnf)
dwh = svydesign(id = ~1, weights = pgnh$poids_cal, data = pgnh)

```

# Chapitre II : les styles de conjugalité bisexuels

Dans cette deuxième partie nous nous intéressons aux différents types de
fonctionnement conjugaux chez les personnes bisexuelles. Jean Kellerhals
définit les styles d'interactions conjugales contemporains selon
plusieurs dimensions : le degré d'autonomie/fusion des conjoints, le degré
d'ouverture/clôture à l'environnement extérieur, l'orientation
prioritaire donnée à la famille, le degré de sexuation des rôles
conjugaux, le degré de différenciation du pouvoir décisionnel,
l'investissement différentiel dans la sphère domestique et le degré de
routinisation. Ces dimensions de cohésion et régulation du couple
permettent d'établir cinq styles d'interactions conjugales grâce à une
classification hiérarchique ascendante [@widmer2004]. Contrairement aux théories qui postulent la fin de la famille traditionnelle et l'avénement du couple moderne standardisé et fondé sur la norme d'égalité, sa recherche montre qu'il existe bel et bien différents styles d'interactions au sein des couples. De plus ceux-ci sont inscrits dans la structure social, on observe pas les mêmes styles en fonction des milieux sociaux. Enfin les styles d'interactions influencent la nature et la fréquence des conflits, leurs modes de résolution ainsi que l'évaluation de la qualité des relations conjugales. 

Maintenant qu'on a mieux cerné les situations conjugales dans lesquelles se trouvent les bisexuels, on va chercher à approcher leurs styles d'interactions conjugales. L'enquête Virage n'est pas pensée pour étudier des couples mais bien des individus au sein de couples. Ainsi, contrairement à la recherche de Kellerhalls, nous n'avons pas les réponses des deux conjoints. C'est pourquoi il nous est compliqué de parler de style d'interaction, ayant les déclarations d'une seule partie du couple. Nous parlerons plutôt que style de conjugalité, en se basant sur certaines observations faites par Kellerhalls. 

On formule les hypothèses suivantes : 
- le style de conjugalité est influencé par l'appartenance de classe des individus. Kellerhalls le montre : les couples dotés économiquement et culturellement valorisant les modes de conjugalité autonomes et égalitaires. Alors que les milieux populaires ont plus tendance à la clôture et à la sexuation des rôles. Au contraire il dit que l'âge, ou du moins la génération ou la phase de la vie n'a pas d'impact sur le style de conjugalité. On peut toutefois emettre l'hypothèse que l'idéal égalitaire du couple (Bergström) touche plus les générations plus jeunes et peut mener à des conflits et évaluation du couple spécifiques. Kellerhalls montre que l'écart entre idéal égalitaire et persistance d'inégalités domestiques et professionnelles est source de conflit. 

Question : est-ce que la bisexualité se distingue de l'hétérosexualité et de l'homosexualité du point de vue du style de conjugalité ? 

Dans virage PG on a déjà vu que les femmes bisexuelles étaient moins souvent mariées et dans des relations longues que les hétérosexuelles. Cela laisse supposer des styles de conjugalité différents. Les hommes bisexuels quant à eux, surtout celibataires sont surreprésentés parmi les divorcés. Nous creuserons la question du divorce des hommes bi et du style conjugal si possible avec les échantillons. Qu'en est-il de la comparaison avec les couples de même sexe ? A voir dans Virage LGBT. 

Dans cette partie, nous travaillons sur des effectifs encore plus petit qu'en chapitre 1 : en couple au moment de l'enquête, en couple au cours des 12 derniers mois. Ainsi, même quand les p-valeurs sont significatives, elles ne disent pas un résultat généralisable outre mesure. Par souci de transparence, nous affichons les effectifs non pondérés associés aux pourcentages quand les bases sont filtrées. Les lectures à partir de maintenant seront des lectures descriptives de tendance. 

## Les styles de conjugalité bisexuels 

pas accès au questionnaire entier de Kellerhalls pour reprendre indicateurs 
- autonomie/fusion : dans un couple il faut tout faire ensemble ; dans un couple il faut faire des compromis (CF1a et CF1b)
- ouverture/clôture : SOC1 (se confier à conjoint, famille, ami lors d'un pb perso), SOC2(sorties) 
- prio famille : ? 
- sexuation rôles conjugaux : statut activité comparé ?
- différenciation pouvoir décisionnel : ? 
- investissement différentiel sphère domestique : CF2 et CF3 
- degré routinisation : ? 

## Les conceptions de la conjugalité

Pour commencer nous mobilisons deux variables qui touchent à la conception de la conjugalité. Les questions posées sont les suivantes : Dites-moi si vous êtes tout-à-fait d'accord, plutôt d'accord, pas du tout d'accord avec cette proposition : < Dans un couple, il faut tout faire ensemble > et < Dans un couple, il faut faire des compromis pour ne pas contrarier l'autre >. 

Ces dimensions viennent alimenter le degré de fusion / autonomie du couple, surtout la première question. Nous observons d'abord la réponse à ces questions selon l'identification sexuelle et le genre, dans les deux enquêtes. 

Ici les effectifs sont complets, les questions étant posées à l'ensemble de l'échantillon. 

```{r}
#| label: tbl-conceptions-conjugalite
#| tbl-cap: "Conceptions de la conjugalité selon l'identification sexuelle et le genre."

# Liste commune des variables à inclure
tab4_vars = c("fusion", "compromis")

# Tableau PG pondéré -- Femmes
tab4_pg_f = dwf %>%
  tbl_svysummary(
    by = idsexu,
    include = all_of(tab4_vars),
    statistic = all_categorical() ~ "{p}",
    digits = all_categorical() ~ 1,
    missing = "no"
  ) %>%
  add_ci(pattern = "{stat}\n[{ci}]") %>%  
  add_p(test = all_categorical() ~ "svy.adj.chisq.test") %>%
  bold_labels() %>%
  modify_header(all_stat_cols() ~ "**{level}**\n({n_unweighted})") %>%
  modify_spanning_header(all_stat_cols() ~ "**Virage PG — Femmes**")

# Tableau PG pondéré -- Hommes
tab4_pg_h = dwh %>%
  tbl_svysummary(
    by = idsexu,
    include = all_of(tab4_vars),
    statistic = all_categorical() ~ "{p}",
    digits = all_categorical() ~ 1,
    missing = "no"
  ) %>%
  add_ci(pattern = "{stat}\n[{ci}]") %>% 
  add_p(test = all_categorical() ~ "svy.adj.chisq.test") %>%
  bold_labels() %>%
  modify_header(all_stat_cols() ~ "**{level}**\n({n_unweighted})") %>%
  modify_spanning_header(all_stat_cols() ~ "**Virage PG — Hommes**")

# Tableau LGBT -- Femmes
tab4_lgbt_f = lgbtnf %>%
  tbl_summary(
    by = idsexu,
    include = all_of(tab4_vars),
    statistic = all_categorical() ~ "{p}",
    digits = all_categorical() ~ 1,
    missing = "no"
  ) %>%
  add_p(
  test = all_categorical() ~ "fisher.test",
  test.args = all_categorical() ~ list(simulate.p.value = TRUE, B = 10000)
) %>%
  bold_labels() %>%
  modify_header(all_stat_cols() ~ "**{level}**\n(n = {n})") %>%
  modify_spanning_header(all_stat_cols() ~ "**Virage LGBT — Femmes**")

# Tableau LGBT  -- Hommes
tab4_lgbt_h = lgbtnh %>%
  tbl_summary(
    by = idsexu,
    include = all_of(tab4_vars),
    statistic = all_categorical() ~ "{p}",
    digits = all_categorical() ~ 1,
    missing = "no"
  ) %>%
  add_p(
  test = all_categorical() ~ "fisher.test",
  test.args = all_categorical() ~ list(simulate.p.value = TRUE, B = 10000)
) %>%
  bold_labels() %>%
  modify_header(all_stat_cols() ~ "**{level}**\n(n = {n})") %>%
  modify_spanning_header(all_stat_cols() ~ "**Virage LGBT — Hommes**")

# Fusion des tableaux 
tab4 = tbl_merge(
  tbls = list(tab4_pg_f, tab4_pg_h, tab4_lgbt_f, tab4_lgbt_h),
  tab_spanner = FALSE   # on garde les bandeaux des sous-tableaux
) %>%
  modify_footnote( # notes bas de tableau 
      p.value_1 ~ "Test du Chi-deux ajusté de Rao & Scott pour données pondérées.",
      p.value_2 ~ "Test du Chi-deux ajusté de Rao & Scott pour données pondérées.",
      p.value_3 ~ "Test exact de Fisher.", 
      p.value_4 ~ "Test exact de Fisher.",
      all_stat_cols() ~ "Effectifs non-pondérés entre parenthèses."
    ) 

 # Version FINALE 
tab4 = tab4 %>%
  # modify_column_hide(columns = starts_with("ci_")) %>% 
  as_flex_table() %>% 
  footnote( # note de bas de tableau 
    i = 2, 
    j = 2, 
    value = as_paragraph("Pourcentages pondérés (Intervalle de confiance à 95 %)."),
    ref_symbols = "3", 
    part = "body"
  ) %>% 
  add_footer_lines("Champ : Ensemble des répondant-es de l'enquête Virage ; Répondant-es de l'enquête Virage LGBT, âgé-es de 20 à 69 ans. Pour Virage PG : pourcentages pondérés. Pour Virage LGBT : pourcentages et effectifs non pondérés.\nLecture : 53,5% des femmes homosexuelles dans l'enquête Virage en population générale sont d'accord avec la première affirmation, avec un intervalle de confiance à 95% de [41% - 66%].\nSources : Enquête Virage PG, Ined, 2015 ; enquête Virage LGBT, Ined, 2015-2016") %>%
  fontsize(size = 7, part = "all") %>%
  set_table_properties(layout = "autofit", width = 1) 

save_as_docx(tab4, path = "tab4.docx")

```

#### Le compromis fait consensus tandis que la fusion distingue des styles conjugaux

« Il faut tout faire ensemble » — un gradient net et robuste (p<0,001 chez les femmes et chez les hommes)
Les bisexuelles et lesbiennes sont moins souvent d'accord que les hétérosexuelles qu'il faut tout faire ensemble dans un couple (52,2% et 53,5% contre 68,5%). Chez les hommes en revanche, les bisexuels (66,9%) sont plus proches des hétérosexuels (77,8%), ce sont les gays qui se différencient, 49,8%. L'adhésion à la norme de fusion est la plus forte chez les hommes hétérosexuels (77,8%), suivi des femmes hétéros (68,5%) puis des hommes bis proches (68,5%). Les lesbiennes, bisexuelles puis gays déclarent moins souvent et dans proportions proches entre les trois groupes (53,5%, 52,2% puis 49,8%). 

Cette observation rejoint les résultats du chapitre I sur les configurations conjugales. Moins souvent mariées, dans des relations moins longues et plus souvent sans enfant que les hétérosexuelles, les bisexuelles adhèrent moins à la fusion dans le couple. L'écart entre hommes bis et femmes bies est le plsu large de tous les couples hommes/femmes du tableau. Attention toutefois l'écart entre hommes et femmes n'est pas vérifié statistiquement. 

Dans Virage LGBT les répondants sont moins souvent d'accord avec l'affirmation. Les bisexuelles adhèrent à seulement 22,2% contre 28,4% des lesbiennes. 

« Il faut faire des compromis pour ne pas contrarier l'autre » — un item qui ne discrimine pas (p=0,11 femmes, p=0,4 hommes)
Le lien avec l'identification sexuelle n'est pas significatif sur la question des compromis. En observant les tendances, cet item récolte une adhésion beaucoup plus élevée que la première question (entre 85% et 96% d'adhésion). 

Dans Virage LGBT on observe une proportion légèrement plus faible de personnes bisexuelles d'accord avec l'affirmation : 75,7% des femmes et 82,5% des hommes contre 81,8% des lesbiennes et 90,5% des lesbiennes. Comme pour la première question, les femmes sont moins souvent d'accord que leurs homologues masculins. 

Plutôt qu'un marqueur de style conjugal, faire des compromis pour ne pas contrarier l'autre dans un couple semble être une affirmation consensuelle.

On retiendra plutôt le premier item, qui cerne mieux la dimension fusion / autonomie produite par Kellerhalls. Les femmes bisexuelles semblent privilégier l'autonomie à la fusion dans le couple. Ce premier résultat est cohérent avec les recherches de Kellerhalls : les personnes qui n'ont pas d'enfant et ne sont pas mariées favorisent les styles d'interactions conjugales fondés sur l'autonomie.  

```{r}
#| label: fig-fusion-compromis-lgbt
#| fig-cap: "Adhésion aux normes de fusion et de compromis conjugal, selon le genre et l'identification sexuelle. Virage LGBT."
#| fig-width: 11
#| fig-height: 11
#| fig-dpi: 300

# p-valeur

pval_fusion = lgbtn %>% 
  filter(is.na(fusion) == F, is.na(typecplbi) == F, is.na(genre) == F) %>% 
  group_by(genre) %>% 
  summarise(p = chisq.test(table(typecplbi, fusion))$p.value)

pval_fusion

pval_compromis = lgbtn %>% 
  filter(is.na(compromis) == F, is.na(typecplbi) == F, is.na(genre) == F) %>% 
  group_by(genre) %>% 
  summarise(p = chisq.test(table(typecplbi, compromis))$p.value)

pval_compromis

# Créer fonction graph (% d'accord par genre_idsexu)
base_graph3 = function(var, label){
  lgbtn %>% 
    mutate(modalite = get(var)) %>% 
    filter(is.na(modalite) == F, is.na(typecplbi) == F, is.na(genre) == F) %>% 
    group_by(genre, typecplbi, modalite) %>% 
    summarise(eff = n()) %>% 
    group_by(genre, typecplbi) %>% 
    mutate(pct = eff * 100 / sum(eff)) %>% 
    filter(modalite == "D'accord") %>% 
    mutate(variable = label)
}

# Créer base données graph
base_graph3 = base_graph3("fusion", "Il faut tout faire\nensemble") %>% 
  bind_rows(base_graph3("compromis", "Il faut faire des compromis\npour ne pas contrarier l'autre"))

ordre_typecplbi = c("Homo célibataire", "Homo en couple",
                     "Bi célibataire", "Bi en couple de même sexe", "Bi en couple de sexe différent")

base_graph3 = base_graph3 %>% 
  mutate(typecplbi = factor(typecplbi, levels = rev(ordre_typecplbi)))

# Créer graphique
graphique3 = ggplot(base_graph3, aes(x = typecplbi, y = pct)) +
  geom_segment(aes(xend = typecplbi, yend = 0),
               color = "#9B4F96", linewidth = 0.75, 
               alpha = 0.75, linetype = "dotted") +
  geom_point(color = "#9B4F96", size = 2.5) +
  coord_flip() + 
  facet_grid(rows = vars(genre), cols = vars(variable)) +
  scale_y_continuous(limits = c(0, 100), breaks = seq(0, 100, by = 20)) + 
  theme_minimal(base_size = 13) + 
  theme(panel.grid.major.y = element_line(color = "grey85", linewidth = 0.3),
        panel.grid.minor.y = element_line(color = "grey85", linewidth = 0.1),
        axis.text = element_text(family = "serif", size = 12, color = "black"),
        axis.title = element_blank(),
        strip.text = element_text(face = "bold.italic", family = "serif", size = 13, color = "#9B4F96"), 
        panel.spacing = unit(1.2, "lines")
        )
graphique3
```
#### Adhésion à la fusion dans le couple et configuration conjugale 
Le graphique apporte un élément que la base en population générale ne peut pas montrer :  l'effet du type de couple et du célibat. 

On retrouve un consensus large sur la question des compromis. Les bisexuelles en couple de sexe différent se démarquent, elles répondent le moins souvent par l'affirmative et sont derrières les bies célibataires. 

Sur le graphique "il faut tout faire ensemble", l'écart entre hommes est encore une fois moins saillant. Les moins souvent d'accord avec l'affirmation sont les gays célibataires. Chez les femmes ce sont les lesbiennes et bies célibataires. Le fait d'être célibataire semble installer une plus grande distance vis-à-vis de cette approche fusionnelle du couple. Parmi les personnes en couple les bies en couple de sexe différent sont encore une fois les plus à distance de l'affirmation. Cela rejoint nos précédentes observations.

Une piste d'interprétation à cette moindre adhésion à la fusion et au compromis dans le couple observé chez les femmes bisexuelles : elles sont plus jeunes, plus diplômées, moins mariées, moins souvent avec enfants que les hétéras. Le taux d'activité favorise également les styles conjugaux fondés sur l'autonomie. On va tenter d'isoler l'effet de ces variables. 

```{r}
#| label: tbl-regression-fusion
#| tbl-cap: "Probabilité chez les femmes d'adhérer à l'idée qu'il faut tout faire ensemble en couple selon l'identification sexuelle (régression logistique)."

# Reg femmes 
pgf_reg_fusion = pgnf %>%
  mutate(fusion = fct_relevel(fusion, "Pas d'accord"),
         idsexu = fct_relevel(idsexu, "Hétéro", "Bi", "Homo"),
         age = fct_relevel(age, "30-39"),
         diplome = fct_drop(as.factor(na_if(diplome, "NVPD/NSP"))),
         mariage = fct_recode(
           as_factor(statutcouple), 
           "Mariée" = "Marié.e", 
           "Pas mariée" = "Pacsé.e", 
           "Pas mariée" = "Union libre", 
           "Pas mariée" = "Pas en couple",
           "Pas mariée" = "NVPD/NSP") %>% 
           fct_relevel("Pas mariée"), 
         enf_ego = fct_relevel(enf_ego, "Non"), 
         statut_act2 = fct_relevel(statut_act2, "Inactif·ve")
         ) 

dwf_reg_fusion = svydesign(id = ~1, weights = pgf_reg_fusion$poids_cal, data = pgf_reg_fusion)

regf_fusion = svyglm(
  fusion ~ idsexu + age + diplome + mariage + enf_ego + statut_act2,
  family = binomial(),
  design = dwf_reg_fusion
)

tbl_fusion = tbl_regression(
  regf_fusion,
  include = c(idsexu),
  label = idsexu ~ "Identification sexuelle", 
  exponentiate = TRUE
) %>%
  modify_header(estimate ~ "**Fusion OR**") %>% 
  as_flex_table() %>% 
  add_footer_lines("Variables de contrôle : âge, diplôme, statut marital, statut parental, statut d'activité.\nChamp : Ensemble des répondantes à l'enquête Virage PG. Données pondérées.\nLecture : Les femmes bisexuelles ont moins de chance d'adhérer à l'idée qu'en couple il faut tout faire ensemble que les femmes hétérosexuelles, à variables de contrôle équivalentes.\nSource : Enquête Virage PG, Ined, 2015.") %>%
  fontsize(size = 7, part = "all") %>%
  set_table_properties(layout = "autofit", width = 1)  
print(tbl_fusion)
save_as_docx(tbl_fusion, path = "tbl_fusion.docx")

# Reg femmes - LGBT 
lgbtf_reg_fusion = lgbtnf %>%
  mutate(fusion = fct_relevel(fusion, "Pas d'accord"),
         typecplbi = fct_relevel(typecplbi, "Homo en couple", "Homo célibataire", "Bi en couple de même sexe", "Bi en couple de sexe différent", "Bi célibataire"), 
         age = fct_relevel(age, "30-39"),
         diplome = fct_drop(as.factor(na_if(diplome, "NVPD/NSP"))),
         mariage = fct_recode(
           as_factor(statutcouple), 
           "Mariée" = "Marié.e", 
           "Pas mariée" = "Pacsé.e", 
           "Pas mariée" = "Union libre", 
           "Pas mariée" = "Pas en couple",
           "Pas mariée" = "NVPD/NSP") %>% 
           fct_relevel("Pas mariée"), 
         enf_ego = fct_relevel(enf_ego, "Non"), 
         statut_act2 = fct_relevel(statut_act2, "Inactif·ve")
         ) 

reglgbtf_fusion = glm(
  fusion ~ typecplbi + age + diplome + mariage + enf_ego + statut_act2,
  family = binomial(),
  lgbtf_reg_fusion
)

tbl_fusion_lgbt = tbl_regression(
  reglgbtf_fusion,
  include = c(typecplbi),
  label = typecplbi ~ "Type de couple", 
  exponentiate = TRUE
) %>%
  modify_header(estimate ~ "**Fusion OR**") %>% 
  as_flex_table() %>% 
  add_footer_lines("Variables de contrôle : âge, diplôme, statut marital, statut parental, statut d'activité.\nChamp : Ensemble des répondantes âgées de 20 à 69 ans à l'enquête Virage LGBT.\nLecture : Les femmes homosexuelles célibataires ont moins de chance d'adhérer à l'idée qu'en couple il faut tout faire ensemble que les femmes homosexuelles en couple, à variables de contrôle équivalentes.\nSource : Enquête Virage LGBT, Ined, 2015-2016.") %>%
  fontsize(size = 7, part = "all") %>%
  set_table_properties(layout = "autofit", width = 1)  
print(tbl_fusion_lgbt)
save_as_docx(tbl_fusion_lgbt, path = "tbl_fusion_lgbt.docx")
```

#### Le célibat est déterminant dans l'autonomie déclarée et les femmes bisexuelles en couple avec un homme adhèrent moins à la fusion dans le couple  
Les deux modèles présentés en tableau Xa et Xb calculent la probabilité chez les femmes d'être d'accord avec l'affirmation "En couple, il faut tout faire ensemble" en contrôlant par l'âge, le diplôme, le statut marital et parental, et le statut d'activité. Le premier modèle prend comme référence les femmes hétérosexuelles et teste la probabilité pour les femmes bisexuelles et homosexuelles à partir de l'enquête en population générale. Le second modèle repose sur la base LGBT et teste le type de couple avec comme référence les femmes homosexuelles en couple. 

Sur le tableau Xa, on voit que les femmes bisexuelles ont moins de chance d'adhérer à l'idée qu'en couple il faut tout faire ensemble que les femmes hétérosexuelles, à variables de contrôle équivalentes. Quand on va dans le détail du type de couple sur le tableau Xb, on réalise que ce qui a le plus d'effet sur la probabilité d'adhérer ou non à l'affirmation, dans la base LGBT, est d'abord le fait d'être en couple ou non. En effet, les femmes bisexuelles et lesbiennes célibataires ont significativement moins de chance d'adhérer que les femmes homosexuelles en couple. Le résultat est également significatif pour les bisexuelles en couple de sexe différent, confirmant la tendance observée dans le graphique X. 

Piste d'interprétation : les femmes bisexuelles seraient également plus féministes (voir Envie) et chercherait donc à s'éloigner davantage des normes conjugales, particulièrement quand elles sont en couple avec un homme. !! attention à l'utilisation d'Envie : plus les mêmes populations, générations post-metoo influence féminisme !! 

Pour approfondir les styles de conjugalité nous nous intéressons maintenant au degré d'ouverture / clôture du couple sur son environnement proche. 

## La sociabilité externe au couple 

Pour capter la dimension d'ouverture / clôture des couples nous étudions des variables liées à la sociabilité. Il sera d'abord intéressant d'observer la probabilité de se confier à son conjoint quand on est en couple. Ensuite des variables de sociabilité familiales, amicales, associatives et sportives seront étudiées. 

#### Des personnes bisexuelles en couple qui se confient moins à leur partenaire, particulièrement quand elles sont en couple de sexe différent  

Ici, nous nous intéressons à la question : "Lorsque vous avez un problème personnel, vous confiez-vous à votre conjoint-e ?". Elle nous permet d'approcher la place du partenaire et le type d'interactions dans le couple. 

La question est posée aux personnes en couple au moment de l'enquête. Les effectifs s'en trouvent réduits, ils sont affichés entre parenthèses pour plus de transparence dans les résultats. 

```{r}
#| label: tbl-confidence-conjoint
#| tbl-cap: "Se confier au partenaire lors d'un problème personel. Personnes en couple au moment de l'enquête. "

# Plans de pondération 
dwf_couple = svydesign(id = ~1, weights = pgnf_couple$poids_cal, data = pgnf_couple)
dwh_couple = svydesign(id = ~1, weights = pgnh_couple$poids_cal, data = pgnh_couple)

# Tableau PG pondéré -- Femmes
tab5_pg_f = dwf_couple %>%
  tbl_svysummary(
    by = idsexu,
    include = confidence_cjt,
    statistic = all_categorical() ~ "{p}%\n({n_unweighted})",
    digits = all_categorical() ~ list(1, 0), 
    missing = "no"
  ) %>%
  add_ci(pattern = "{stat}\n[{ci}]") %>%  
  add_p(test = all_categorical() ~ "svy.adj.chisq.test") %>%
  bold_labels() %>%
  modify_header(all_stat_cols() ~ "**{level}**\n({n_unweighted})") %>%
  modify_spanning_header(all_stat_cols() ~ "**Virage PG — Femmes**")

# Tableau PG pondéré -- Hommes
tab5_pg_h = dwh_couple %>%
  tbl_svysummary(
    by = idsexu,
    include = confidence_cjt,
    statistic = all_categorical() ~ "{p}%\n({n_unweighted})",
    digits = all_categorical() ~ list(1, 0),
    missing = "no"
  ) %>%
  add_ci(pattern = "{stat}\n[{ci}]") %>% 
  add_p(test = all_categorical() ~ "svy.adj.chisq.test") %>%
  bold_labels() %>%
  modify_header(all_stat_cols() ~ "**{level}**\n({n_unweighted})") %>%
  modify_spanning_header(all_stat_cols() ~ "**Virage PG — Hommes**")

# Tableau LGBT -- Femmes
tab5_lgbt_f = lgbtnf_couple %>%
  tbl_summary(
    by = idsexu,
    include = confidence_cjt,
    statistic = all_categorical() ~ "{p}%\n({n})",
    digits = all_categorical() ~ list(1, 0),
    missing = "no"
  ) %>%
  add_p(
  test = all_categorical() ~ "fisher.test",
  test.args = all_categorical() ~ list(simulate.p.value = TRUE, B = 10000)
) %>%
  bold_labels() %>%
  modify_header(all_stat_cols() ~ "**{level}**\n(n = {n})") %>%
  modify_spanning_header(all_stat_cols() ~ "**Virage LGBT — Femmes**")

# Tableau LGBT  -- Hommes
tab5_lgbt_h = lgbtnh_couple %>%
  tbl_summary(
    by = idsexu,
    include = confidence_cjt,
    statistic = all_categorical() ~ "{p}%\n({n})",
    digits = all_categorical() ~ list(1, 0),
    missing = "no"
  ) %>%
  add_p(
  test = all_categorical() ~ "fisher.test",
  test.args = all_categorical() ~ list(simulate.p.value = TRUE, B = 10000)
) %>%
  bold_labels() %>%
  modify_header(all_stat_cols() ~ "**{level}**\n(n = {n})") %>%
  modify_spanning_header(all_stat_cols() ~ "**Virage LGBT — Hommes**")

# Fusion des tableaux 
tab5 = tbl_merge(
  tbls = list(tab5_pg_f, tab5_pg_h, tab5_lgbt_f, tab5_lgbt_h),
  tab_spanner = FALSE   # on garde les bandeaux des sous-tableaux
) %>%
  modify_footnote( # notes bas de tableau 
      p.value_1 ~ "Test du Chi-deux ajusté de Rao & Scott pour données pondérées.",
      p.value_2 ~ "Test du Chi-deux ajusté de Rao & Scott pour données pondérées.",
      p.value_3 ~ "Test exact de Fisher.", 
      p.value_4 ~ "Test exact de Fisher.",
      all_stat_cols() ~ "Effectifs non-pondérés entre parenthèses."
    ) 

 # Version FINALE 
tab5 = tab5 %>%
  # modify_column_hide(columns = starts_with("ci_")) %>% 
  as_flex_table() %>% 
  footnote( # note de bas de tableau 
    i = 2, 
    j = 2, 
    value = as_paragraph("Pourcentages pondérés (effectifs non pondérés) [Intervalle de confiance à 95 %]."),
    ref_symbols = "3", 
    part = "body"
  ) %>% 
  add_footer_lines("Champ : Répondant-es en couple au moment de l'enquête Virage ; Répondant-es en couple au moment de l'enquête Virage LGBT, âgé-es de 20 à 69 ans. Pour Virage PG : pourcentages pondérés. Pour Virage LGBT : pourcentages et effectifs non pondérés.\nLecture : 83,9% des femmes homosexuelles en couple dans l'enquête Virage en population générale se confient à leur partenaire lors d'un problème personnel, avec un intervalle de confiance à 95% de [71% - 92%].\nSources : Enquête Virage PG, Ined, 2015 ; enquête Virage LGBT, Ined, 2015-2016.") %>%
  fontsize(size = 7, part = "all") %>%
  set_table_properties(layout = "autofit", width = 1)  

save_as_docx(tab5, path = "tab5.docx")
```

Les femmes bisexuelles déclarent nettement moins que les lesbiennes se confier au conjoint lors d'un problème personnel : 49,7% contre 83,9%. Elles sont minoritaires à répondre « oui » sans condition. Les lesbiennes se confient également plus souvent que les hétérosexuelles : 64,6%. Dans Virage LGBT, où les femmes bisexuelles sont plus souvent en couple de même sexe, elles déclarent autant que les lesbiennes se confier lors d'un problème personnel. 

Les hommes bisexuels le déclarent moins souvent que les gays dans Virage LGBT : 43,8% contre 58,9%. 

Les personnes bisexuelles sélectionnent plus les problèmes qu'iels évoquent avec leurs partenaires. Ce n'est donc pas un simple retrait de la confidence conjugale : plutôt une conditionnalité plus marquée, qui prolonge le résultat déjà noté sur la fusion : un rapport plus sélectif, moins automatique, au partenaire. Ce résultat est pour l'instant temporaire, il n'est pas significatif pour les hommes en population général et les effectifs sont parfois trop petits pour interpréter autre chose qu'une tendance. La modalité de réponse "ça dépend du problème" rend le tout difficile à interprétr. L'investissement particulièrement fort de cette réponse par les femmes bisexuelles dans Virage PG est une indication en soit : elles pourraient avoir une approche plus réflexive du couple. 

Ici encore on peut l'interpréter comme un rapport moins fusionnel au couple, à la priorité donnée à d'autres personnes de l'entourage à qui confier ses problèmes avant son conjoint. Cela peut aussi témoigner de difficultés spécifiques aux bisexuel-les dans le couple, qui les empêchent de se confier. 

```{r}
#| label: fig-confidence-conjoint-lgbt
#| fig-cap: "Se confier au partenaire lors d'un problème personnel selon le type de couple."
#| fig-width: 11
#| fig-height: 11
#| fig-dpi: 300

# p-valeur

pval_confidence_cjt = lgbtn_couple %>% 
  filter(is.na(confidence_cjt) == F, is.na(typecplbi) == F, is.na(genre) == F) %>% 
  group_by(genre) %>% 
  summarise(p = chisq.test(table(typecplbi, confidence_cjt))$p.value)

pval_confidence_cjt

# Créer fonction graph 
base_graph2 = function(var, label){
  lgbtn_couple %>% 
    mutate(modalite = get(var)) %>% 
    filter(is.na(modalite) == F, is.na(typecplbi) == F, is.na(genre) == F) %>% 
    group_by(genre, typecplbi, modalite) %>% 
    summarise(eff = n()) %>% 
    group_by(genre, typecplbi) %>% 
    mutate(pct = eff * 100 / sum(eff)) %>% 
    filter(modalite == "Oui") %>% 
    mutate(variable = label)
}

# Créer base données graph
base_graph2 = base_graph2("confidence_cjt", "Se confier au partenaire\nlors d'un problème personnel")

ordre_typecplbi = c("Homo célibataire", "Homo en couple",
                     "Bi célibataire", "Bi en couple de même sexe", "Bi en couple de sexe différent")

base_graph2 = base_graph2 %>% 
  mutate(typecplbi = factor(typecplbi, levels = rev(ordre_typecplbi)))

# Créer graphique
graphique2 = ggplot(base_graph2, aes(x = typecplbi, y = pct)) +
  geom_segment(aes(xend = typecplbi, yend = 0),
               color = "#9B4F96", linewidth = 0.75, 
               alpha = 0.75, linetype = "dotted") +
  geom_point(color = "#9B4F96", size = 2) +
  coord_flip() + 
  facet_grid(rows = vars(genre), cols = vars(variable)) +
  scale_y_continuous(limits = c(0, 100), breaks = seq(0, 100, by = 20)) + 
  theme_minimal() + 
  theme(panel.grid.major.y = element_line(color = "grey85", linewidth = 0.3),
        panel.grid.minor.y = element_line(color = "grey85", linewidth = 0.1),
        axis.text = element_text(family = "serif", size = 12, color = "black"),
        axis.title = element_blank(),
        strip.text = element_text(face = "bold.italic", family = "serif", size = 13, color = "#9B4F96"), 
        panel.spacing = unit(1.2, "lines")
        )
graphique2
```
Le graphique X, nous permet d'entrer dans le détail des types de couple. Les femmes se confient plus à leur partenaire que les hommes et les bis en couple de sexe différent, hommes et femmes, se confient moins à leur partenaire que les gays et lesbiennes en couple et les bis en couple de même sexe. 

Cette tendance combinée à celle sur la fusion semble dessiner des styles conjugaux bisexuels marqués par le genre du partenaire. Alors que les bis en couple de sexe différent semblent plus autonomes vis-à-vis de leur partenaire, les bis en couple de même sexe semblent avoir un rapport plus fusionnel et se confient plus souvent. 

Dans les deux cas, leur comportement n'est pas réductible à celui des hétéros ou des homos. On l'a vu, les femmes bisexuelles de Virage PG, majoritairement en couple de sexe différent, se confient moins à leur partenaire et adhèrent moins au couple fusionnel que les hétéras (IC se chevauchent légèrement). Les bisexuelles en couple de même sexe ont des styles conjugaux plus proches des lesbiennes, cohérent avec l'échantillon et son mode de recrutement. Les résultats concernant les hommes sont moins significatifs. On observe une tendance réduite à adhérer à la fusion conjugale que les hétérosexuels dans Virage PG (IC se chevauchent légèrement)

Ici nous ne faisons pas de régression, les modalités de réponse "ça dépend du problème" rend plus compliqué la partition en deux modalités de réponse. Les occulter complètement enlève de la nuance. De plus nous ne connaissons pas de variables susceptibles d'influencer cette expérience de confidence dans le couple. 

Se confier au/à la partenaire

les bisexuelles en couple de sexe différent se confient sans condition moins souvent que les lesbiennes (62,5% contre 73,1%). C'était déjà le cas en population générale, aussi par rapport aux hétérosexuelles mêmes si les IC se recoupent tout juste. Dans Virage LGBT on voit que les bies en couple de même sexe (78,4%) se confient davantage que les lesbiennes (73,1%) et plus que les bies en couple de sexe différent (62,5%), qui sont aussi de loin les plus nombreuses à répondre « ça dépend » (36,9%, contre 21,1% pour les bies même sexe et 24,8% pour les lesbiennes).

Le résultat PG (bisexuelles globalement moins condifentes que les hétéras) et le résultat LGBT (bisexuelles en couple différent nettement en retrait, bisexuelles en couple de même sexe alignées voire au-dessus des lesbiennes) racontent donc la même histoire vue sous deux angles : ce n'est pas l'identification bisexuelle qui abaisse la confidence conjugale, c'est le fait d'être en couple avec un homme. Un résultat qui consolident ceux sur la fusion : en faire un résultat consolidé.

Pour creuser les pistes d'interprétation à ces styles de conjugalité nous observons les modes de sociabilité externe, indicateurs du degré d'ouverture ou de clôture. 

#### Une sociabilité extérieure au couple difficile à saisir 

```{r}
#| label: tbl-sociabilite-externe
#| tbl-cap: "Sociabilité externe au couple selon l'identification sexuelle et le genre."

# Liste commune des variables à inclure
tab3_vars = c("confidence_famille", "confidence_amis", "contact_famille", "contact_amis", "activites", "assos")

# Tableau PG pondéré -- Femmes
tab3_pg_f = dwf %>%
  tbl_svysummary(
    by = idsexu,
    include = all_of(tab3_vars),
    statistic = all_categorical() ~ "{p}",
    digits = all_categorical() ~ 1,
    missing = "no"
  ) %>%
  add_ci(statistic = all_categorical() ~ "{conf.low}-{conf.high}", 
         pattern = "{stat}\n[{ci}]") %>% 
  add_p(test = all_categorical() ~ "svy.adj.chisq.test") %>%
  bold_labels() %>%
  modify_header(all_stat_cols() ~ "**{level}**\n({n_unweighted})") %>%
  modify_spanning_header(all_stat_cols() ~ "**Virage PG — Femmes**")

# Tableau PG pondéré -- Hommes
tab3_pg_h = dwh %>%
  tbl_svysummary(
    by = idsexu,
    include = all_of(tab3_vars),
    statistic = all_categorical() ~ "{p}",
    digits = all_categorical() ~ 1,
    missing = "no"
  ) %>%
  add_ci(statistic = all_categorical() ~ "{conf.low}-{conf.high}", 
         pattern = "{stat}\n[{ci}]") %>% 
  add_p(test = all_categorical() ~ "svy.adj.chisq.test") %>%
  bold_labels() %>%
  modify_header(all_stat_cols() ~ "**{level}**\n({n_unweighted})") %>%
  modify_spanning_header(all_stat_cols() ~ "**Virage PG — Hommes**")

# Tableau LGBT -- Femmes
tab3_lgbt_f = lgbtnf %>%
  tbl_summary(
    by = idsexu,
    include = all_of(tab3_vars),
    statistic = all_categorical() ~ "{p}",
    digits = all_categorical() ~ 1,
    missing = "no"
  ) %>%
  add_p(
  test = all_categorical() ~ "fisher.test",
  test.args = all_categorical() ~ list(simulate.p.value = TRUE, B = 10000)
) %>%
  bold_labels() %>%
  modify_header(all_stat_cols() ~ "**{level}**\n(n = {n})") %>%
  modify_spanning_header(all_stat_cols() ~ "**Virage LGBT — Femmes**")

# Tableau LGBT  -- Hommes
tab3_lgbt_h = lgbtnh %>%
  tbl_summary(
    by = idsexu,
    include = all_of(tab3_vars),
    statistic = all_categorical() ~ "{p}",
    digits = all_categorical() ~ 1,
    missing = "no"
  ) %>%
  add_p(
  test = all_categorical() ~ "fisher.test",
  test.args = all_categorical() ~ list(simulate.p.value = TRUE, B = 10000)
) %>%
  bold_labels() %>%
  modify_header(all_stat_cols() ~ "**{level}**\n(n = {n})") %>%
  modify_spanning_header(all_stat_cols() ~ "**Virage LGBT — Hommes**")

# Fusion des tableaux 
tab3 = tbl_merge(
  tbls = list(tab3_pg_f, tab3_pg_h, tab3_lgbt_f, tab3_lgbt_h),
  tab_spanner = FALSE   # on garde les bandeaux des sous-tableaux
) %>%
  modify_footnote( # notes bas de tableau 
      p.value_1 ~ "Test du Chi-deux ajusté de Rao & Scott pour données pondérées.",
      p.value_2 ~ "Test du Chi-deux ajusté de Rao & Scott pour données pondérées.",
      p.value_3 ~ "Test exact de Fisher.", 
      p.value_3 ~ "Test exact de Fisher.",
      all_stat_cols() ~ "Effectifs non-pondérés entre parenthèses."
    ) 

 # Version FINALE 
tab3 = tab3 %>%
  # modify_column_hide(columns = starts_with("ci_")) %>% 
  as_flex_table() %>% 
  footnote( # note de bas de tableau 
    i = 2, 
    j = 2, 
    value = as_paragraph("Pourcentages pondérés [Intervalle de confiance à 95 %]."),
    ref_symbols = "4", 
    part = "body"
  ) %>% 
  add_footer_lines("Champ : Ensemble des répondant-es de l'enquête Virage ; Répondant-es de l'enquête Virage LGBT, âgé-es de 20 à 69 ans. Pour Virage PG : pourcentages pondérés. Pour Virage LGBT : pourcentages et effectifs non pondérés.\nLecture : 19,3% des femmes homosexuelles dans l'enquête Virage en population générale se confient à un membre de la famille lors d'un problème personnel, avec un intervalle de confiance à 95% de [12% - 29%].\nSources : Enquête Virage PG, Ined, 2015 ; enquête Virage LGBT, Ined, 2015-2016.") %>%
  fontsize(size = 7, part = "all") %>%
  set_table_properties(layout = "autofit", width = 1)  

save_as_docx(tab3, path = "tab3.docx")

```

Sur le fait de se confier à un membre de la famille ou à un-e ami-e lors d'un problème personnel, bisexuelles et lesbiennes se confient moins souvent à la famille et plus souvent aux amis que les hétérosexuelles. Le résultat est significatif pour les lesbiennes, il l'est un peu moins pour les bisexuelles (IC se chevauchent très légèrement). Dans Virage LGBT les comportements de confidence des bisexuelles et lesbiennes sont très proches. Chez les hommes, les bis se confient moins à leur famille que les gays et hétérosexuels. Ils se confient toutefois plus souvent que les hétérosexuels à leurs ami-es, comme les gays. Dans Virage LGBT ils se confient moins souvent à leur famille et à leur amis que les gays.

Les résultats sur les contacts avec la famille, les amis et les activités extérieures (sportives ou associatives) ne sont jamais significatifs. Sauf pour les hommes dans Virage LGBT. On observe des contacts moins fréquents que les gays, que ce soit avec la famille ou les amis dans les 12 derniers mois et des activités sportives ou de loisirs également moins fréquente. 

Ce qui nous intéresse ici est la population en couple, les questions ci-dessus sont posées à l'ensemble des répondants, les effectifs ne nous permettent pas de filtrer par les répondants en couple. Ces tendances nous donnent des indications sur les modes de sociabilité : les homo-bisexuel-les se tournent moins vers la famille et plus vers les amis pour se confier lors de problèmes personnels que les hétérosexuels. 

La sociabilité extérieure au couple est difficile à saisir et ne nous permet pas d'affirmer de résultat net sur le degré d'ouverture / clôture des personnes bisexuelles comparativement aux autres groupes sociaux. 

## La sexuation des rôles domestiques 

Pour approcher ce que Kellerhalls appelle la sexuation des rôles domestiques (Widmer) nous mobilisons deux questions : une question sur la répartition des tâches ménagères et une autre sur la répartition des tâches concernant les enfants du foyer. Ces questions sont posées aux personnes en couple cohabitant et en couple cohabitant avec enfant au domicile (enfant du couple, d'ego ou du conjoint). Les effectifs de la deuxième question sont réduits à une dizaine de personnes pour les homo-bi, invitant à la lecture purement descriptive. 

```{r}
#| label: tbl-sexuation-roles-domestique
#| tbl-cap: "Sexuation des rôles domestiques selon l'identification sexuelle et le genre. Personnes en couple cohabitant dans l'année."

# Nouvelles bases 
pgnf_cohab = pgnf_conjugal %>% 
  filter(FCOHAB %in% c("01", "02", "03", "04"))

pgnh_cohab = pgnh_conjugal %>% 
  filter(FCOHAB %in% c("01", "02", "03", "04"))

lgbtnf_cohab = lgbtnf_conjugal %>% 
  filter(FCOHAB %in% c("01", "02", "03", "04"))

lgbtnh_cohab = lgbtnh_conjugal %>% 
  filter(FCOHAB %in% c("01", "02", "03", "04"))

# Plans de pondération 
dwf_cohab = svydesign(id = ~1, weights = pgnf_cohab$poids_cal, data = pgnf_cohab)
dwh_cohab = svydesign(id = ~1, weights = pgnh_cohab$poids_cal, data = pgnh_cohab)

# Liste commune des variables à inclure
tab6_vars = c("taches_men", "taches_enf")

# Tableau PG pondéré -- Femmes
tab6_pg_f = dwf_cohab %>%
  tbl_svysummary(
    by = idsexu,
    include = all_of(tab6_vars),
    statistic = all_categorical() ~ "{p}%\n({n_unweighted})",
    digits = all_categorical() ~ list(1, 0), 
    missing = "no"
  ) %>%
  add_ci(statistic = all_categorical() ~ "{conf.low}-{conf.high}", 
         pattern = "{stat}\n[{ci}]") %>% 
  add_p(test = all_categorical() ~ "svy.adj.chisq.test") %>%
  bold_labels() %>%
  modify_header(all_stat_cols() ~ "**{level}**\n({n_unweighted})") %>%
  modify_spanning_header(all_stat_cols() ~ "**Virage PG — Femmes**") 

# Tableau PG pondéré -- Hommes
tab6_pg_h = dwh_cohab %>%
  tbl_svysummary(
    by = idsexu,
    include = all_of(tab6_vars),
    statistic = all_categorical() ~ "{p}%\n({n_unweighted})",
    digits = all_categorical() ~ list(1, 0), 
    missing = "no"
  ) %>%
  add_ci(statistic = all_categorical() ~ "{conf.low}-{conf.high}", 
         pattern = "{stat}\n[{ci}]") %>% 
  add_p(test = all_categorical() ~ "svy.adj.chisq.test") %>%
  bold_labels() %>%
  modify_header(all_stat_cols() ~ "**{level}**\n({n_unweighted})") %>%
  modify_spanning_header(all_stat_cols() ~ "**Virage PG — Hommes**") 

# Tableau LGBT -- Femmes
tab6_lgbt_f = lgbtnf_cohab %>%
  tbl_summary(
    by = idsexu,
    include = all_of(tab6_vars),
    statistic = all_categorical() ~ "{p}%\n({n})",
    digits = all_categorical() ~ list(1, 0), 
    missing = "no"
  ) %>%
  add_p(
  test = all_categorical() ~ "fisher.test",
  test.args = all_categorical() ~ list(simulate.p.value = TRUE, B = 10000)
) %>%
  bold_labels() %>%
  modify_header(all_stat_cols() ~ "**{level}**\n({n})") %>%
  modify_spanning_header(all_stat_cols() ~ "**Virage LGBT — Femmes**")

# Tableau LGBT  -- Hommes
tab6_lgbt_h = lgbtnh_cohab %>%
  tbl_summary(
    by = idsexu,
    include = all_of(tab6_vars),
    statistic = all_categorical() ~ "{p}%\n({n})",
    digits = all_categorical() ~ list(1, 0), 
    missing = "no"
  ) %>%
  add_p(
  test = all_categorical() ~ "fisher.test",
  test.args = all_categorical() ~ list(simulate.p.value = TRUE, B = 10000)
) %>%
  bold_labels() %>%
  modify_header(all_stat_cols() ~ "**{level}**\n({n})") %>%
  modify_spanning_header(all_stat_cols() ~ "**Virage LGBT — Hommes**")

# Fusion des tableaux 
tab6 = tbl_merge(
  tbls = list(tab6_pg_f, tab6_pg_h, tab6_lgbt_f, tab6_lgbt_h),
  tab_spanner = FALSE   # on garde les bandeaux des sous-tableaux
) %>%
  modify_footnote( # notes bas de tableau 
      p.value_1 ~ "Test du Chi-deux ajusté de Rao & Scott pour données pondérées.",
      p.value_2 ~ "Test du Chi-deux ajusté de Rao & Scott pour données pondérées.",
      p.value_3 ~ "Test exact de Fisher.", 
      p.value_3 ~ "Test exact de Fisher.",
      all_stat_cols() ~ "Effectifs non-pondérés entre parenthèses."
    ) 

 # Version FINALE 
tab6 = tab6 %>%
  # modify_column_hide(columns = starts_with("ci_")) %>% 
  as_flex_table() %>% 
  footnote( # note de bas de tableau 
    i = 2, 
    j = 2, 
    value = as_paragraph("Pourcentages pondérés (Effectifs non pondérés) [Intervalle de confiance à 95 %]."),
    ref_symbols = "4", 
    part = "body"
  ) %>% 
  add_footer_lines("Champ : Répondant-es en couple cohabitant dans l'année de l'enquête Virage ; Répondant-es en couple cohabitant dans l'année de l'enquête Virage LGBT, âgé-es de 20 à 69 ans. Pour Virage PG : pourcentages pondérés. Pour Virage LGBT : pourcentages et effectifs non pondérés\nLecture : 12,6% des hommes homosexuels en couple cohabitant dans l'enquête Virage en population générale déclarent avoir pris en charge l'essentiel des tâches ménagères, avec un intervalle de confiance à 95% de [5% - 28%].\nSources : Enquête Virage PG, Ined, 2015 ; enquête Virage LGBT, Ined, 2015-2016.") %>%
  fontsize(size = 7, part = "all") %>%
  set_table_properties(layout = "autofit", width = 1)  

save_as_docx(tab6, path = "tab6.docx")
```

Tâches ménagères (p=0,13, non significatif). Uniquement une tendance : les lesbiennes partagent le plus (75,7%), bisexuelles et hétérosexuelles se ressemblent sur la prise en charge exclusive (38,5% vs 35,2%).

Tâches liées aux enfants du foyer (p<0,001). Ligne à manier avec beaucoup de précaution : la cellule homosexuelles « vous avez pris en charge l'essentiel » repose sur 1 seul répondant non pondéré (6,0% [1,0]) — un p<0,001 global ne rend pas cette case-là interprétable individuellement. Cela dit, l'écart bi/hétéro est net et repose sur des effectifs moins fragiles (11 vs 1077 non pondérés) : 69,3% des bisexuelles prennent en charge seules l'essentiel des tâches liées aux enfants, contre 29,5% des hétérosexuelles — plus du double. Combiné au résultat du chapitre 1 sur la moindre cohabitation et la moindre durée des couples bis, ça dessine une hypothèse : les femmes bisexuelles en couple avec enfants assument un poids domestique plus important, y compris dans des configurations conjugales par ailleurs moins institutionnalisées. Nous formulons ici une hypothèse très prudente au vu des effectifs. Il est toutefois intéressant de se demander si la moindre institutionnalisation n'est pas synonyme de plus grande vulnérabilité chez les femmes bisexuelles. Moins mariées et partageant moins souvent leur patrimoine avec le partenaire, elles sont aussi exposées à des charges domestiques importantes. 

Chez les hommes, les effectifs ne permettent pas d'observer des différences significatives entre groupes. Les hommes gays déclarent moins souvent que les hétéros que leur conjoint a pris en charge l'essentiel des tâches domestiques. 

Dans Virage LGBT, la plus grande prise en charge des tâches domestiques par les femmes bisexuelles se confirme par rapport aux lesbiennes (p-valeur = 0,090), elle est même significative concernant les enfants. On peut faire l'hypothèse qu'elle résulte de la proportion d'entre elle en couple de sexe différent. (mettre des ref sur la répartition tâches domestiques H/F, voir ined). Chez les hommes les bisexuels déclarent plus souvent que lea conjoint-e a pris en charge l'essentiel des charges, même interprétation que précédemment : couples de sexe différent avec femme qui porte la charge domestique. 
```{r}
#| label: tbl-sexuation-roles-domestique-typecpl
#| tbl-cap: "Sexuation des rôles domestiques selon le type de couple. Personnes en couple cohabitant dans l'année."

# Liste commune des variables à inclure
tab7_vars = c("taches_men", "taches_enf")

lgbtnf_cohab = lgbtnf %>% 
  filter(!cohabitation == "En couple non cohabitant") %>% 
  filter(!typecplbi %in% c("Bi célibataire", "Homo célibataire")) %>% 
  mutate(typecplbi = fct_relevel(typecplbi, "Homo en couple", "Bi en couple de même sexe", "Bi en couple de sexe différent"))

lgbtnh_cohab = lgbtnh %>% 
  filter(!cohabitation == "En couple non cohabitant") %>% 
  filter(!typecplbi %in% c("Bi célibataire", "Homo célibataire")) %>% 
  mutate(typecplbi = fct_relevel(typecplbi, "Homo en couple", "Bi en couple de même sexe", "Bi en couple de sexe différent"))
         
# Tableau LGBT -- Femmes
tab7_lgbt_f = lgbtnf_cohab %>%
  tbl_summary(
    by = typecplbi,
    include = all_of(tab7_vars),
    statistic = all_categorical() ~ "{p}%\n({n})",
    digits = all_categorical() ~ list(1, 0), 
    missing = "no"
  ) %>%
  add_p(
  test = all_categorical() ~ "fisher.test",
  test.args = all_categorical() ~ list(simulate.p.value = TRUE, B = 10000)
) %>%
  bold_labels() %>%
  modify_header(all_stat_cols() ~ "**{level}**\n({n})") %>%
  modify_spanning_header(all_stat_cols() ~ "**Virage LGBT — Femmes**") 

# Tableau LGBT -- Hommes
tab7_lgbt_h = lgbtnh_cohab %>%
  tbl_summary(
    by = typecplbi,
    include = all_of(tab7_vars),
    statistic = all_categorical() ~ "{p}%\n({n})",
    digits = all_categorical() ~ list(1, 0), 
    missing = "no"
  ) %>%
  add_p(
  test = all_categorical() ~ "fisher.test",
  test.args = all_categorical() ~ list(simulate.p.value = TRUE, B = 10000)
) %>%
  bold_labels() %>%
  modify_header(all_stat_cols() ~ "**{level}**\n({n})") %>%
  modify_spanning_header(all_stat_cols() ~ "**Virage LGBT — Hommes**") 

# Fusion des tableaux 
tab7 = tbl_merge(
  tbls = list(tab7_lgbt_f, tab7_lgbt_h),
  tab_spanner = FALSE   # on garde les bandeaux des sous-tableaux
) %>%
  modify_footnote( # notes bas de tableau 
      p.value_1 ~ "Test exact de Fisher.", 
      p.value_2 ~ "Test exact de Fisher.",
      all_stat_cols() ~ "Effectifs entre parenthèses."
    ) 

 # Version FINALE 
tab7 %>%
  # modify_column_hide(columns = starts_with("ci_")) %>% 
  as_flex_table() %>% 
  add_footer_lines("Champ : Répondant-es en couple cohabitant dans l'année de l'enquête Virage LGBT âgé-es de 20 à 69 ans. Virage LGBT : effectifs et pourcentages non pondérés.\nLecture : 12% des femmes homosexuelles en couple cohabitant dans l'enquête Virage LGBT ont pris en charge l'essentiel des tâches ménagères.\nSource :  Enquête Virage LGBT, Ined, 2015-2016.") %>%
  fontsize(size = 7, part = "all") %>%
  set_table_properties(layout = "autofit", width = 1)  

save_as_docx(tab7, path = "tab7.docx")
```
Ce tableau confirme l'hypothèse interprétative posée juste avant. Les femmes bies en couple de même sexe déclarent dans des proportions similaires (77,8% de tâches partagées) aux lesbiennes (75,6%) prendre en charge les tâches ménagères tandis que celles en couple de sexe différent le déclarent beaucoup plus souvent (56,5% de partage, 25,9% de prise en charge exclusive contre 10-12% pour les deux autres groupes). De même pour les hommes, ce sont les bi en couple de sexe différent qui déclarent le plus que leur conjointe a pris en charge l'essentiel des tâches. 

Les tâches liées aux enfants vont dans le même sens, (31,3% bi-différent, 24,0% bi-même sexe, 13,2% homo pour la prise en charge exclusive), avec des bies en couple de même sexe qui déclarent plus souvent prendre en charge les enfants que les lesbienne mais les effectifs sont ici extrêmement fragiles (n=5, 6 et 32 non pondérés). 

Un fil rouge traverse nos différentes dimensions des styles de conjugalité : le type de couple (même sexe / sexe différent) structure le style conjugal des bisexuelles au-delà de l'identification elle-même, et ce sont spécifiquement les bisexuelles en couple avec un homme qui s'écartent — vers moins de fusion, moins de confidence inconditionnelle, moins de partage des tâches. !!! Re rédiger mieux : pas vrai et pas complet !!!

## Les représentations de la conjugalité des parents 
EA9a, EA9b, EA9c, EA9d, EA9e, EA9F, EA9g

Afin d'affiner la compréhension des styles de conjugalité des personnes bisexuelles il est légitime de se demander de quels modèle conjugal et représentations de la conjugalité ont-elles héritées. Un ensemble de questions sont posées sur la situation familiales dans l'enfance. Nous en reprenons certaines ici. 

```{r}
#| label: tbl-situation-parents
#| tbl-cap: "Situation parentale selon l'identification sexuelle et le genre."

# Liste commune des variables à inclure
tab7b_vars = c("privation", "conflit_pere", "conflit_mere",  "fugue", "conflit_parents", "aide_educ")

# Tableau PG pondéré -- Femmes
tab7b_pg_f = dwf %>%
  tbl_svysummary(
    by = idsexu,
    include = all_of(tab7b_vars),
    statistic = all_categorical() ~ "{p}",
    digits = all_categorical() ~ 1,
    missing = "no"
  ) %>%
  add_ci(statistic = all_categorical() ~ "{conf.low}-{conf.high}", 
         pattern = "{stat}\n[{ci}]") %>% 
  add_p(test = all_categorical() ~ "svy.adj.chisq.test") %>%
  bold_labels() %>%
  modify_header(all_stat_cols() ~ "**{level}**\n({n_unweighted})") %>%
  modify_spanning_header(all_stat_cols() ~ "**Virage PG — Femmes**")

# Tableau PG pondéré -- Hommes
tab7b_pg_h = dwh %>%
  tbl_svysummary(
    by = idsexu,
    include = all_of(tab7b_vars),
    statistic = all_categorical() ~ "{p}",
    digits = all_categorical() ~ 1,
    missing = "no"
  ) %>%
  add_ci(statistic = all_categorical() ~ "{conf.low}-{conf.high}", 
         pattern = "{stat}\n[{ci}]") %>%  
  add_p(test = all_categorical() ~ "svy.adj.chisq.test") %>%
  bold_labels() %>%
  modify_header(all_stat_cols() ~ "**{level}**\n({n_unweighted})") %>%
  modify_spanning_header(all_stat_cols() ~ "**Virage PG — Hommes**")

# Tableau LGBT non pondéré -- Femmes
tab7b_lgbt_f = lgbtnf %>%
  tbl_summary(
    by = idsexu,
    include = all_of(tab7b_vars),
    statistic = all_categorical() ~ "{p}",
    digits = all_categorical() ~ 1,
    missing = "no"
  ) %>%
  add_p(
  test = all_categorical() ~ "fisher.test",
  test.args = all_categorical() ~ list(simulate.p.value = TRUE, B = 10000)
) %>%
  bold_labels() %>%
  modify_header(all_stat_cols() ~ "**{level}**\n({n})") %>%
  modify_spanning_header(all_stat_cols() ~ "**Virage LGBT — Femmes**")

# Tableau LGBT non pondéré -- Hommes
tab7b_lgbt_h = lgbtnh %>%
  tbl_summary(
    by = idsexu,
    include = all_of(tab7b_vars),
    statistic = all_categorical() ~ "{p}",
    digits = all_categorical() ~ 1,
    missing = "no"
  ) %>%
  add_p(
  test = all_categorical() ~ "fisher.test",
  test.args = all_categorical() ~ list(simulate.p.value = TRUE, B = 10000)
) %>%
  bold_labels() %>%
  modify_header(all_stat_cols() ~ "**{level}**\n({n})") %>%
  modify_spanning_header(all_stat_cols() ~ "**Virage LGBT — Hommes**")

# Fusion des tableaux 
tab7b = tbl_merge(
  tbls = list(tab7b_pg_f, tab7b_pg_h, tab7b_lgbt_f, tab7b_lgbt_h),
  tab_spanner = FALSE   # on garde les bandeaux des sous-tableaux
) %>%
  modify_footnote( # notes bas de tableau 
      p.value_1 ~ "Test du Chi-deux ajusté de Rao & Scott pour données pondérées.",
      p.value_2 ~ "Test du Chi-deux ajusté de Rao & Scott pour données pondérées.",
      p.value_3 ~ "Test exact de Fisher.", 
      p.value_4 ~ "Test exact de Fisher.", 
      all_stat_cols() ~ "Effectifs non-pondérés entre parenthèses."
    ) 

 # Version FINALE 
tab7b = tab7b %>%
  # modify_column_hide(columns = starts_with("ci_")) %>% 
  as_flex_table() %>% 
  footnote( # note de bas de tableau 
    i = 2, 
    j = 2, 
    value = as_paragraph("Pourcentages pondérés [Intervalle de confiance à 95 %]."),
    ref_symbols = "3", 
    part = "body"
  ) %>% 
  add_footer_lines("Champ : Ensemble des répondant-es de l'enquête Virage ; Répondant-es de l'enquête Virage LGBT, âgé-es de 20 à 69 ans. Pour Virage PG : pourcentages pondérés. Pour Virage LGBT : pourcentages et effectifs non pondérés.\nLecture : 94,1% des femmes homosexuelles dans l'enquête Virage en population générale n'ont pas subi de privations matérielles ou négligences graves dans l'enfance, avec un intervalle de confiance à 95% de [87% - 97%].\nSources : Enquête Virage PG, Ined, 2015 ; enquête Virage LGBT, Ined, 2015-2016") %>%
  fontsize(size = 7, part = "all") %>%
  set_table_properties(layout = "autofit", width = 1)  

save_as_docx(tab7b, path = "tab7b.docx")

```
#### Les bisexuelles déclarent un climat familial plus conflictuel

Les résultats pour les femmes dans Virage PG sont les plus significatifs : par rapport aux hétérosexuelles, elles déclarent nettement plus souvent des privations matérielles ou des négligences graves dans l'enfance, un conflit très grave avec le père, un conflit très grave avec la mère, une fugue ou une mise à la porte, des tensions graves ou un climat de violence entre parents ou encore la présence d'une aide éducative à la maison. Ces éléments, témoignant d'un environnement familial plus conflictuel, voire plus violent, donne du contexte aux représentations de la conjugalité des femmes bisexuelles. Ils viennent également éclairer la partie sur les conflits et modes de résolution qui arrive plus tard dans le chapitre. L'écart entre lesbiennes et hétérosexuelles est significatif seulement sur le conflit très grave avec la mère, la fugue ou mise à la porte et les tensions graves ou climat de violence entre parents. Les écarts entre lesbiennes et bisexuelles ne sont jamais significatifs. Dans Virage LGBT, deux variables nous permettent toutefois d'observer une tendance à un climat familial plus conflictuel chez les bisexuelles : les conflits très graves avec le père plus souvent déclaré par les bisexuelles que les lesbiennes et les tensions graves / climat de violence entre parents. 

Les hommes bisexuels déclarent plus souvent que les hétérosexuels un conflit très grave avec la mère et des tensions graves / climat de violence entre parents. Les hommes gays déclarent plus souvent un conflit très grave avec le père que les hétérosexuels. Aucun écart entre gays et bisexuels n'est significatif en population générale et aucun résultat de Virage LGBT ne nous permet d'approfondir (tous non significatifs). 

## L'évaluation de la qualité des relations conjugales
c1
C1a
C1a1
SEX14
LGBT1e

Kellerhalls étudie l'évaluation de la qualité des relations conjugales au regard des styles d'interactions. Il approche cette évaluation par la satisfaction globale et sectorielle, les symptômes dépressifs et les projets de séparation. 

L'enquête Virage questionne les répondants sur leur couple actuel, posant notamment des questions sur : la satisfaction, le sentiment amoureux, l'intention de rupture mais également la déclaration de dépression ou d'anxiété au moment de l'enquête. Cette dernière expérience est questionnable, la présence de dépression ou d'anxiété n'étant pas nécessairement liée au couple. Toutefois dans une volonté de reprise des travaux de Kellerhalls nous observons également cette indicateur. 

```{r}
#| label: tbl-satisfaction-couple
#| tbl-cap: "Satisfaction du couple actuel selon l'identification sexuelle et le genre. Virage PG (pondéré)."

# Plans de pondération 
dwf_couple = svydesign(id = ~1, weights = pgnf_couple$poids_cal, data = pgnf_couple)
dwh_couple = svydesign(id = ~1, weights = pgnh_couple$poids_cal, data = pgnh_couple)

# Liste commune des variables à inclure
tab8_vars = c("satisfaction", "amoureux", "rupture", "depression")

# Tableau PG pondéré -- Femmes
tab8_pg_f = dwf_couple %>%
  tbl_svysummary(
    by = idsexu,
    include = all_of(tab8_vars),
    statistic = all_categorical() ~ "{p}%\n({n_unweighted})",
    digits = all_categorical() ~ list(1, 0), 
    missing = "no"
  ) %>%
  add_ci(statistic = all_categorical() ~ "{conf.low}-{conf.high}", 
         pattern = "{stat}\n[{ci}]") %>%
  add_p(test = all_categorical() ~ "svy.adj.chisq.test") %>%
  bold_labels() %>%
  modify_header(all_stat_cols() ~ "**{level}**\n({n_unweighted})") %>%
  modify_spanning_header(all_stat_cols() ~ "**Virage PG — Femmes**")

# Tableau PG pondéré -- Hommes
tab8_pg_h = dwh_couple %>%
  tbl_svysummary(
    by = idsexu,
    include = all_of(tab8_vars),
    statistic = all_categorical() ~ "{p}%\n({n_unweighted})",
    digits = all_categorical() ~ list(1, 0), 
    missing = "no"
  ) %>%
  add_ci(statistic = all_categorical() ~ "{conf.low}-{conf.high}", 
         pattern = "{stat}\n[{ci}]") %>% 
  add_p(test = all_categorical() ~ "svy.adj.chisq.test") %>%
  bold_labels() %>%
  modify_header(all_stat_cols() ~ "**{level}**\n({n_unweighted})") %>%
  modify_spanning_header(all_stat_cols() ~ "**Virage PG — Hommes**")

 # Tableau LGBT non pondéré -- Femmes
tab8_lgbt_f = lgbtnf_couple %>%
  tbl_summary(
    by = idsexu,
    include = all_of(tab8_vars),
    statistic = all_categorical() ~ "{p}%\n({n})",
    digits = all_categorical() ~ list(1, 0),
    missing = "no"
  ) %>%
  add_p(
  test = all_categorical() ~ "fisher.test",
  test.args = all_categorical() ~ list(simulate.p.value = TRUE, B = 10000)
) %>%
  bold_labels() %>%
  modify_header(all_stat_cols() ~ "**{level}**\n({n})") %>%
  modify_spanning_header(all_stat_cols() ~ "**Virage LGBT — Femmes**")

# Tableau LGBT non pondéré -- Hommes
tab8_lgbt_h = lgbtnh_couple %>%
  tbl_summary(
    by = idsexu,
    include = all_of(tab8_vars),
    statistic = all_categorical() ~ "{p}%\n({n})",
    digits = all_categorical() ~ list(1, 0),
    missing = "no"
  ) %>%
  add_p(
  test = all_categorical() ~ "fisher.test",
  test.args = all_categorical() ~ list(simulate.p.value = TRUE, B = 10000)
) %>%
  bold_labels() %>%
  modify_header(all_stat_cols() ~ "**{level}**\n({n})") %>%
  modify_spanning_header(all_stat_cols() ~ "**Virage LGBT — Hommes**")

# Fusion des tableaux 
tab8 = tbl_merge(
  tbls = list(tab8_pg_f, tab8_pg_h, tab8_lgbt_f, tab8_lgbt_h),
  tab_spanner = FALSE   # on garde les bandeaux des sous-tableaux
) %>%
  modify_footnote( # notes bas de tableau 
      p.value_1 ~ "Test du Chi-deux ajusté de Rao & Scott pour données pondérées.",
      p.value_2 ~ "Test du Chi-deux ajusté de Rao & Scott pour données pondérées.",
      p.value_3 ~ "Test exact de Fisher.", 
      p.value_4 ~ "Test exact de Fisher.", 
      all_stat_cols() ~ "Effectifs non-pondérés entre parenthèses."
    ) 

 # Version FINALE 
tab8 = tab8 %>%
  # modify_column_hide(columns = starts_with("ci_")) %>% 
  as_flex_table() %>% 
  footnote( # note de bas de tableau 
    i = 2, 
    j = 2, 
    value = as_paragraph("Pourcentages pondérés (Effectifs non pondérés) [Intervalle de confiance à 95 %]."),
    ref_symbols = "3", 
    part = "body"
  ) %>% 
  add_footer_lines("Champ : Répondant-es en couple au moment de l'enquête Virage ; Répondant-es en couple au moment de l'enquête Virage LGBT, âgé-es de 20 à 69 ans. Pour Virage PG : pourcentages pondérés. Pour Virage LGBT : pourcentages et effectifs non pondérés.\nLecture : 98,1% des femmes homosexuelles en couple dans l'enquête Virage en population générale sont satisfaites de leur relation actuelle, avec un intervalle de confiance à 95% de [92% - 100%].\nSources : Enquête Virage PG, Ined, 2015 ; enquête Virage LGBT, Ined, 2015-2016") %>%
  fontsize(size = 7, part = "all") %>%
  set_table_properties(layout = "autofit", width = 1) 

save_as_docx(tab8, path = "tab8.docx")
```

Chez les femmes bisexuelles on observe une moindre satisfaction dans la relation actuelle que les hétérosexuelles, elles déclarent moins souvent être amoureuses de leur partenaire que les lesbiennes et hétérosexuelles, elles déclarent significativement plus souvent une intention de rompre que les lesbiennes et hétérosexuelles et plus souvent une dépression ou anxiété que les hétérosexuelles. Dans Virage LGBT cette tendance se confirme pour l'intention de rompre et la dépression / anxiété : elles sont 35,4% à déclarer une intention de rompre dans l'année contre 26,1% des lesbiennes et 34,2% à déclarer une dépression ou de l'anxiété contre 16,1% des lesbiennes. 

Interprétation : les personnes bisexuelles sont moins satisfaites en amour ? N’attendent pas les mêmes choses des relations amoureuses ? Ont des relations plus violences / conflictuelles ? La satisfaction plus faible chez les femmes bisexuelles reflète-t-elle des relations plus violentes ? Plus de réflexivité sur les relations ? Plus de difficultés à vivre en couple en tant que bi ? Prudence, pour l'instant aucune donnée ne permet de trancher entre ces pistes. Nous allons creuser la dimension conflictuelle. 

Les hommes bisexuels sont moins souvent amoureux de leur partenaire que les hommes hétérosexuels. Dans Virage LGBT ils sont moins souvent satisfaits, moins souvent amoureux et plus souvent en dépression que les hommes gays. 

Il est intéressant de pousser ces résultats en observant le type de couple. 

```{r}
#| label: fig-satisfaction-lgbt
#| fig-cap: "Satisfaction relationnelle selon le type de couple."
#| fig-width: 11
#| fig-height: 11
#| fig-dpi: 300

#p valeur 
pval_satisfaction = lgbtn_couple %>% 
  filter(is.na(satisfaction) == F, is.na(typecplbi) == F, is.na(genre) == F) %>% 
  group_by(genre) %>% 
  summarise(p = chisq.test(table(typecplbi, satisfaction))$p.value)

pval_satisfaction

pval_amoureux = lgbtn_couple %>% 
  filter(is.na(amoureux) == F, is.na(typecplbi) == F, is.na(genre) == F) %>% 
  group_by(genre) %>% 
  summarise(p = chisq.test(table(typecplbi, amoureux))$p.value)

pval_amoureux

pval_rupture = lgbtn_couple %>% 
  filter(is.na(rupture) == F, is.na(typecplbi) == F, is.na(genre) == F) %>% 
  group_by(genre) %>% 
  summarise(p = chisq.test(table(typecplbi, rupture))$p.value)

pval_rupture

pval_depression = lgbtn_couple %>% 
  filter(is.na(depression) == F, is.na(typecplbi) == F, is.na(genre) == F) %>% 
  group_by(genre) %>% 
  summarise(p = chisq.test(table(typecplbi, depression))$p.value)

pval_depression

# Créer fonction graph (% d'accord par genre_idsexu)
base_graph5 = function(var, label){
  lgbtn_couple %>% 
    mutate(modalite = get(var)) %>% 
    filter(is.na(modalite) == F, is.na(typecplbi) == F, is.na(genre) == F) %>% 
    group_by(genre, typecplbi, modalite) %>% 
    summarise(eff = n()) %>% 
    group_by(genre, typecplbi) %>% 
    mutate(pct = eff * 100 / sum(eff)) %>% 
    filter(modalite == "Oui") %>% 
    mutate(variable = label)
}

# Créer base données graph
base_graph5 = base_graph5("satisfaction", "Satisfaction\nconjugale") %>% 
  bind_rows(base_graph5("amoureux", "Sentiment\namoureux")) %>% 
  bind_rows(base_graph5("rupture", "Projet séparation\n(12 derniers mois)")) %>% 
  bind_rows(base_graph5("depression", "Dépression ou anxiété\nau moment de l'enquête"))

# Créer graphique
graphique5 = ggplot(base_graph5, aes(x = typecplbi, y = pct)) +
  geom_segment(aes(xend = typecplbi, yend = 0),
               color = "#9B4F96", linewidth = 0.75, 
               alpha = 0.75, linetype = "dotted") +
  geom_point(color = "#9B4F96", size = 2) +
  coord_flip() + 
 facet_grid(rows = vars(genre), cols = vars(variable)) +  
  scale_y_continuous(limits = c(0, 100), breaks = seq(0, 100, by = 20)) + 
  theme_minimal() + 
  theme(panel.grid.major.y = element_line(color = "grey85", linewidth = 0.3),
        panel.grid.minor.y = element_line(color = "grey85", linewidth = 0.1),
        axis.text = element_text(family = "serif", size = 12, color = "black"),
        axis.title = element_blank(),
        strip.text = element_text(face = "bold.italic", family = "serif", size = 13, color = "#9B4F96"), 
        panel.spacing = unit(1.2, "lines")
        )
graphique5

```
Chez les femmes, les écarts entre lesbiennes et bisexuelles sont plutôt faibles, excepté à la question de la dépression où les bies en couple de sexe différent déclarent plus souvent être en dépression ou avoir de l'anxiété. Chez les hommes, les bis en couple de sexe différent déclarent le moins souvent être amoureux de leur partenaire et satisfaits de leur relation. En revanche ce sont les bis en couple de même sexe qui déclarent plus de dépression et d'intention de rompre. 

Faire régression type celle de kellerhalls ? avec formation, revenu couple, taux activité, âge (pour phase de la vie), cohabitation. Faire pour les 4 variables cote à cote et pour hommes et femmes. Par idsexu dans PG et par typecpl dans LGBT. 

```{r}
#| label: tbl-regression-evaluation
#| tbl-cap: "Régression logistique des indicateurs d'évaluation conjugale et psychologique sur l'identification sexuelle et diverses variables de structuration sociale."

# Base reg  
pg_reg_evaluation = pgn_couple %>%
  mutate(satisfaction = fct_relevel(satisfaction, "Non"),
         amoureux = fct_relevel(amoureux, "Non"),
         rupture = fct_relevel(rupture, "Non"),
         depression = fct_relevel(depression, "Non"),
         idsexu = fct_relevel(idsexu, "Hétéro", "Bi", "Homo"),
         age = fct_relevel(age, "30-39"),
         diplome = fct_drop(as.factor(na_if(diplome, "NVPD/NSP"))),
         revenu_menage = fct_relevel(revenu_menage, "4 000€ et plus"),
         revenu_menage = fct_drop(as.factor(na_if(revenu_menage, "Pas de budget commun/NVPD/NSP"))),
         mariage = fct_recode(
           as_factor(statutcouple), 
           "Mariée" = "Marié.e", 
           "Pas mariée" = "Pacsé.e", 
           "Pas mariée" = "Union libre", 
           "Pas mariée" = "Pas en couple",
           "Pas mariée" = "NVPD/NSP") %>% 
           fct_relevel("Pas mariée"), 
         cohabitation = fct_relevel(cohabitation, "En couple non cohabitant"),
         enf_couple = fct_relevel(enf_couple, "Enfant(s) dans le couple"), 
         statut_act_compare = fct_relevel(statut_act_compare, "Couple actif")
         ) 

pgf_reg_evaluation = pg_reg_evaluation %>% 
  filter(genre == "Une femme")

pgh_reg_evaluation = pg_reg_evaluation %>% 
  filter(genre == "Un homme")

# Pondération  
dwf_reg_evaluation = svydesign(id = ~1, weights = pgf_reg_evaluation$poids_cal, data = pgf_reg_evaluation)

dwh_reg_evaluation = svydesign(id = ~1, weights = pgh_reg_evaluation$poids_cal, data = pgh_reg_evaluation)

# Regressions  
regf_satisfaction = svyglm(
  satisfaction ~ idsexu + age + diplome + revenu_menage + mariage + cohabitation + enf_couple + statut_act_compare,
  family = binomial(),
  design = dwf_reg_evaluation
)

regh_satisfaction = svyglm(
  satisfaction ~ idsexu + age + diplome + revenu_menage + mariage + cohabitation + enf_couple + statut_act_compare,
  family = binomial(),
  design = dwh_reg_evaluation
)

regf_amoureux = svyglm(
  amoureux ~ idsexu + age + diplome + revenu_menage + mariage + cohabitation + enf_couple + statut_act_compare,
  family = binomial(),
  design = dwf_reg_evaluation
)

regh_amoureux = svyglm(
  amoureux ~ idsexu + age + diplome + revenu_menage + mariage + cohabitation + enf_couple + statut_act_compare,
  family = binomial(),
  design = dwh_reg_evaluation
)

regf_rupture = svyglm(
  rupture ~ idsexu + age + diplome + revenu_menage + mariage + cohabitation + enf_couple + statut_act_compare,
  family = binomial(),
  design = dwf_reg_evaluation
)

regh_rupture = svyglm(
  rupture ~ idsexu + age + diplome + revenu_menage + mariage + cohabitation + enf_couple + statut_act_compare,
  family = binomial(),
  design = dwh_reg_evaluation
)

regf_depression = svyglm(
  depression ~ idsexu + age + diplome + revenu_menage + mariage + cohabitation + enf_couple + statut_act_compare,
  family = binomial(),
  design = dwf_reg_evaluation
)

regh_depression = svyglm(
  depression ~ idsexu + age + diplome + revenu_menage + mariage + cohabitation + enf_couple + statut_act_compare,
  family = binomial(),
  design = dwh_reg_evaluation
)

# Sous-tableaux  

tbl_satisfaction_f = tbl_regression(
  regf_satisfaction,
  exponentiate = TRUE
) %>%
  modify_header(estimate ~ "**Satisfaction conjugale\nFemme**") 

tbl_satisfaction_h = tbl_regression(
  regh_satisfaction,
  exponentiate = TRUE
) %>%
  modify_header(estimate ~ "**Satisfaction conjugale\nHomme**")

tab_satisfaction = tbl_merge(
  tbls = list(tbl_satisfaction_f, tbl_satisfaction_h), 
  tab_spanner = FALSE
)

tbl_amoureux_f = tbl_regression(
  regf_amoureux,
  exponentiate = TRUE
) %>%
  modify_header(estimate ~ "**Sentiment amoureux\nFemme**") 

tbl_amoureux_h = tbl_regression(
  regh_amoureux,
  exponentiate = TRUE
) %>%
  modify_header(estimate ~ "**Sentiment amoureux\nHomme**")

tab_amoureux = tbl_merge(
  tbls = list(tbl_amoureux_f, tbl_amoureux_h), 
  tab_spanner = FALSE
)

tbl_rupture_f = tbl_regression(
  regf_rupture,
  exponentiate = TRUE
) %>%
  modify_header(estimate ~ "**Projet de séparation\nFemme**") 

tbl_rupture_h = tbl_regression(
  regh_rupture,
  exponentiate = TRUE
) %>%
  modify_header(estimate ~ "**Projet de séparation\nHomme**")

tab_rupture = tbl_merge(
  tbls = list(tbl_rupture_f, tbl_rupture_h), 
  tab_spanner = FALSE
)

tbl_depression_f = tbl_regression(
  regf_depression,
  exponentiate = TRUE
) %>%
  modify_header(estimate ~ "**Dépression/Anxiété\nFemme**") 

tbl_depression_h = tbl_regression(
  regh_depression,
  exponentiate = TRUE
) %>%
  modify_header(estimate ~ "**Dépression/Anxiété\nHomme**")

tab_depression = tbl_merge(
  tbls = list(tbl_depression_f, tbl_depression_h), 
  tab_spanner = FALSE
)

# Tableau final 

tab_evaluation = tbl_merge(
  tbls = list(tab_satisfaction, tab_amoureux, tab_rupture, tab_depression), 
  tab_spanner = FALSE
)

tab_evaluation %>% 
  as_flex_table() %>% 
  add_footer_lines("Variables de contrôle : identification sexuelle, âge, diplôme, revenu ménage, cohabitation, statut marital, statut parental couple, statut d'activité couple.\nChamp : Ensemble des répondant-es en couple au moment de l'enquête Virage PG. Données pondérées.\nLecture : Les femmes bisexuelles en couple ont moins de chance d'être satisfaites de leur relation que les femmes hétérosexuelles, à variables de contrôle équivalentes.\nSource : Enquête Virage PG, Ined, 2015.") %>%
  fontsize(size = 7, part = "all") %>%
  set_table_properties(layout = "autofit", width = 1)  

save_as_docx(tab_evaluation, path = "tab_evaluation.docx")  

```

Lecture par groupe (référence : hétéro)

Bisexuel·les (n probablement faible, à vérifier)

Chez les femmes bi, le pattern est cohérent et significatif sur tous les indicateurs :

Satisfaction conjugale : coefficient très négatif et significatif (b = -1,8 ; p < 0,001)
Sentiment amoureux : négatif et significatif (b = -1,8 ; p = 0,003)
Projet de séparation : positif et significatif (b = 1,6 ; p < 0,001)
Dépression/anxiété : positif et significatif (b = 1,3 ; p < 0,001)
coeff plus les mêmes pck on est passé en OR, pas log(OR)

Chez les hommes bi, l'effet est présent uniquement sur le sentiment amoureux (b = -1,6 ; p = 0,008), tous les autres coefficients ne sont pas significatifs (IC larges qui traversent 0).

Cette asymétrie de genre est le résultat le plus saillant du tableau : à caractéristiques sociodémographiques comparables, les femmes bisexuelles présentent un profil relationnel et de santé mentale nettement plus dégradé que les hétérosexuelles, alors que les hommes bisexuels ne se distinguent des hétérosexuels que sur un seul indicateur. C'est cohérent avec une partie de la littérature sur le minority stress qui documente une exposition différenciée selon le genre chez les personnes bi (invisibilisation, biphobie perçue différemment selon le sexe).

Homosexuel·les

Aucun coefficient significatif, à une exception près : « Amoureux Femme » = 13, IC [12–13], p < 0,001. Cette valeur doit vous alerter plutôt que se lire comme un effet substantiel : un coefficient aussi extrême avec un IC quasi ponctuel (12–13, alors que tous les autres IC de la colonne font 1 à 2 points de large) est la signature classique d'une quasi-séparation complète — probablement une modalité de la variable dépendante où (quasi) 100 % des femmes homosexuelles de l'échantillon se trouvent dans une seule catégorie de réponse. glm diverge dans ce cas et produit des coefficients gonflés sans valeur interprétable. > Lié au fait que 100% des lesbiennes en couple se déclarent amoureuses de leur partenaire. 

Le message sociologique robuste ici, une fois le problème homo/amoureux mis de côté, est : c'est chez les femmes bisexuelles, et spécifiquement chez elles, que se concentrent les écarts significatifs — satisfaction et sentiment amoureux plus faibles, projet de séparation et détresse psychologique plus élevés — après contrôle de l'âge, du revenu, du diplôme, du statut marital/cohabitant/parental et d'activité. Les hommes bi et les personnes homosexuelles des deux sexes ne se distinguent pas significativement des hétéros sur ces indicateurs (une fois la cellule suspecte corrigée). Cela va dans le sens d'une spécificité du vécu conjugal des femmes bisexuelles plutôt que d'un effet générique de la non-hétérosexualité — un point qui peut structurer utilement votre discussion du cadre de Kellerhals (fusion/autonomie) en le mettant en tension avec les indicateurs de bien-être.


Bisexual men who experience binegativity have worse relationship satisfaction than those who do not, and bisexual men in relationships with women report more frequent intimate partner aggression than those in relationships with men [34]. Younger bisexual men may encounter fewer negative experiences in relationships than older bisexual men [11] and mixed-orientation relationships can take diverse forms [35]. The different experiences of bisexual men according to age are attributed to sustained trends in attitudes toward gender and sexuality [11].

```{r}
#| label: tbl-regression-evaluation-lgbt
#| tbl-cap: "Régression logistique des indicateurs d'évaluation conjugale et psychologique sur le type de couple et diverses variables de structuration sociale."

# Base reg  
lgbt_reg_evaluation = lgbtn_couple %>%
  mutate(satisfaction = fct_relevel(satisfaction, "Non"),
         amoureux = fct_relevel(amoureux, "Non"),
         rupture = fct_relevel(rupture, "Non"),
         depression = fct_relevel(depression, "Non"),
         typecplbi = fct_relevel(typecplbi, "Homo en couple"),
         age = fct_relevel(age, "30-39"),
         diplome = fct_drop(as.factor(na_if(diplome, "NVPD/NSP"))),
         revenu_menage = fct_relevel(revenu_menage, "4 000€ et plus"),
         revenu_menage = fct_drop(as.factor(na_if(revenu_menage, "Pas de budget commun/NVPD/NSP"))),
         mariage = fct_recode(
           as_factor(statutcouple), 
           "Mariée" = "Marié.e", 
           "Pas mariée" = "Pacsé.e", 
           "Pas mariée" = "Union libre", 
           "Pas mariée" = "Pas en couple",
           "Pas mariée" = "NVPD/NSP") %>% 
           fct_relevel("Pas mariée"), 
         cohabitation = fct_relevel(cohabitation, "En couple non cohabitant"),
         enf_couple = fct_relevel(enf_couple, "Enfant(s) dans le couple"), 
         statut_act_compare = fct_relevel(statut_act_compare, "Couple actif")
         ) 

lgbtf_reg_evaluation = lgbt_reg_evaluation %>% 
  filter(genre == "Une femme")

lgbth_reg_evaluation = lgbt_reg_evaluation %>% 
  filter(genre == "Un homme")

# Regressions  
regf_satisfaction_lgbt = glm(
  satisfaction ~ typecplbi + age + diplome + revenu_menage + mariage + cohabitation + enf_couple + statut_act_compare,
  family = binomial(),
  data = lgbtf_reg_evaluation
)

regh_satisfaction_lgbt = glm(
  satisfaction ~ typecplbi + age + diplome + revenu_menage + mariage + cohabitation + enf_couple + statut_act_compare,
  family = binomial(),
  data = lgbth_reg_evaluation
)

regf_amoureux_lgbt = glm(
  amoureux ~ typecplbi + age + diplome + revenu_menage + mariage + cohabitation + enf_couple + statut_act_compare,
  family = binomial(),
  data = lgbtf_reg_evaluation
)

regh_amoureux_lgbt = glm(
  amoureux ~ typecplbi + age + diplome + revenu_menage + mariage + cohabitation + enf_couple + statut_act_compare,
  family = binomial(),
  data = lgbth_reg_evaluation
)

regf_rupture_lgbt = glm(
  rupture ~ typecplbi + age + diplome + revenu_menage + mariage + cohabitation + enf_couple + statut_act_compare,
  family = binomial(),
  data = lgbtf_reg_evaluation
)

regh_rupture_lgbt = glm(
  rupture ~ typecplbi + age + diplome + revenu_menage + mariage + cohabitation + enf_couple + statut_act_compare,
  family = binomial(),
  data = lgbth_reg_evaluation
)

regf_depression_lgbt = glm(
  depression ~ typecplbi + age + diplome + revenu_menage + mariage + cohabitation + enf_couple + statut_act_compare,
  family = binomial(),
  data = lgbtf_reg_evaluation
)

regh_depression_lgbt = glm(
  depression ~ typecplbi + age + diplome + revenu_menage + mariage + cohabitation + enf_couple + statut_act_compare,
  family = binomial(),
  data = lgbth_reg_evaluation
)

# Sous-tableaux  

tbl_satisfaction_f_lgbt = tbl_regression(
  regf_satisfaction_lgbt,
  exponentiate = TRUE
) %>%
  modify_header(estimate ~ "**Satisfaction conjugale\nFemme**") 

tbl_satisfaction_h_lgbt = tbl_regression(
  regh_satisfaction_lgbt,
  exponentiate = TRUE
) %>%
  modify_header(estimate ~ "**Satisfaction conjugale\nHomme**")

tab_satisfaction_lgbt = tbl_merge(
  tbls = list(tbl_satisfaction_f_lgbt, tbl_satisfaction_h_lgbt), 
  tab_spanner = FALSE
)

tbl_amoureux_f_lgbt = tbl_regression(
  regf_amoureux_lgbt,
  exponentiate = TRUE
) %>%
  modify_header(estimate ~ "**Sentiment amoureux\nFemme**") 

tbl_amoureux_h_lgbt = tbl_regression(
  regh_amoureux_lgbt,
  exponentiate = TRUE
) %>%
  modify_header(estimate ~ "**Sentiment amoureux\nHomme**")

tab_amoureux_lgbt = tbl_merge(
  tbls = list(tbl_amoureux_f_lgbt, tbl_amoureux_h_lgbt), 
  tab_spanner = FALSE
)

tbl_rupture_f_lgbt = tbl_regression(
  regf_rupture_lgbt,
  exponentiate = TRUE
) %>%
  modify_header(estimate ~ "**Projet de séparation\nFemme**") 

tbl_rupture_h_lgbt = tbl_regression(
  regh_rupture_lgbt,
  exponentiate = TRUE
) %>%
  modify_header(estimate ~ "**Projet de séparation\nHomme**")

tab_rupture_lgbt = tbl_merge(
  tbls = list(tbl_rupture_f_lgbt, tbl_rupture_h_lgbt), 
  tab_spanner = FALSE
)

tbl_depression_f_lgbt = tbl_regression(
  regf_depression_lgbt,
  exponentiate = TRUE
) %>%
  modify_header(estimate ~ "**Dépression/Anxiété\nFemme**") 

tbl_depression_h_lgbt = tbl_regression(
  regh_depression_lgbt,
  exponentiate = TRUE
) %>%
  modify_header(estimate ~ "**Dépression/Anxiété\nHomme**")

tab_depression_lgbt = tbl_merge(
  tbls = list(tbl_depression_f_lgbt, tbl_depression_h_lgbt), 
  tab_spanner = FALSE
)

# Tableau final 

tab_evaluation_lgbt = tbl_merge(
  tbls = list(tab_satisfaction_lgbt, tab_amoureux_lgbt, tab_rupture_lgbt, tab_depression_lgbt), 
  tab_spanner = FALSE
)

tab_evaluation_lgbt %>% 
  as_flex_table() %>% 
  add_footer_lines("Variables de contrôle : type de couple, âge, diplôme, revenu ménage, cohabitation, statut marital, statut parental couple, statut d'activité couple.\nChamp : Ensemble des répondant-es en couple au moment de l'enquête Virage LGBT, âgé-es de 20 à 69 ans.\nLecture : Les femmes bisexuelles en couple de même sexe ont moins de chance d'être satisfaites de leur relation actuelle que les homosexuelles en couple, à variables de contrôle équivalentes.\nSource : Enquête Virage LGBT, Ined, 2015-2016.") %>%
  fontsize(size = 7, part = "all") %>%
  set_table_properties(layout = "autofit", width = 1) 

save_as_docx(tab_evaluation_lgbt, path = "tab_evaluation_lgbt.docx")

```
Satisfaction : femmes bis en couple de même sexe moins satisfaites. Hommes bis en couple de sexe différent moins satisfaits. que Homo en couple. 
Amoureux : Bi en couple de sexe différent moins amoureuses que homo en couple. Idem hommes. 
Separation : femmes bies, quelque soit type de couple ont plus souvent eu l'intention d'une rupture dans l'année que les femmes homo en couple. Plus encore celles en couple de sexe différent. 
Depression : femmes bies en couple de sexe différent BCP plus de chance de déclarer depression ou anxiété que femmes homo en couple. Hommes bis en couple de même sexe BCP plus de chance de déclarer dépression ou anxiété que hommes homo en couple. 

On voit globalement une prévalence d'évaluation conjugale négative chez les personnes bisexuelles. Les déclarations de depression / anxiété sont particulièrement hautes, elles ne sont pas nécessairement directement liées à leur couple mais disent quelque chose du minority stress (à utiliser ?) auquel ces personnes font face. Spécifique par rapport aux personnes homosexuelles car pouvant s'exprimer même dans le couple. C'est pourquoi nous observons maintenant la connaissance de la bisexualité au sein du couple. 

### Connaissance de la bisexualité

```{r}
#| label: tbl-connaissance-bisexualite
#| tbl-cap: "Connaissance de la bisexualité par le/la partenaire au moment de l'enquête."

# bases
pgnfbi_couple = pgnf_couple %>% 
  filter(idsexu == "Bi") %>% 
  droplevels()

pgnhbi_couple = pgnh_couple %>% 
  filter(idsexu == "Bi") %>% 
  droplevels()

lgbtnfbi_couple = lgbtnf_couple %>% 
  filter(idsexu == "Bi") %>% 
  droplevels() %>% 
  drop_na(comingoutconjoint)

lgbtnhbi_couple = lgbtnh_couple %>% 
  filter(idsexu == "Bi") %>% 
  droplevels() %>% 
  drop_na(comingoutconjoint)

# Plans de pondération 
dwfbi_couple = svydesign(id = ~1, weights = pgnfbi_couple$poids_cal, data = pgnfbi_couple)
dwhbi_couple = svydesign(id = ~1, weights = pgnhbi_couple$poids_cal, data = pgnhbi_couple)

# Tableau PG pondéré -- Femmes
tab10_pg_f = dwfbi_couple %>%
  tbl_svysummary(
    include = comingoutconjoint,
    statistic = all_categorical() ~ "{p}({n_unweighted})",
    digits = all_categorical() ~ 1,
    missing = "no"
  ) %>%
  add_ci(pattern = "{stat}\n[{ci}]") %>%  
  bold_labels() %>%
  modify_header(all_stat_cols() ~ "**{level}**\n({n_unweighted})") %>%
  modify_spanning_header(all_stat_cols() ~ "**Virage PG — Femmes**")

# Tableau PG pondéré -- Hommes
tab10_pg_h = dwhbi_couple %>%
  tbl_svysummary(
    include = comingoutconjoint,
    statistic = all_categorical() ~ "{p}({n_unweighted})",
    digits = all_categorical() ~ 1,
    missing = "no"
  ) %>%
  add_ci(pattern = "{stat}\n[{ci}]") %>% 
  bold_labels() %>%
  modify_header(all_stat_cols() ~ "**{level}**\n({n_unweighted})") %>%
  modify_spanning_header(all_stat_cols() ~ "**Virage PG — Hommes**")

# Tableau LGBT non pondéré -- Femmes
tab10_lgbt_f = lgbtnfbi_couple %>%
  tbl_summary(
    include = comingoutconjoint,
    statistic = all_categorical() ~ "{p}({n})",
    digits = all_categorical() ~ 1,
    missing = "no"
  ) %>%
  bold_labels() %>%
  modify_header(all_stat_cols() ~ "**{level}**\n({n})") %>%
  modify_spanning_header(all_stat_cols() ~ "**Virage LGBT — Femmes**")

# Tableau LGBT non pondéré -- Hommes
tab10_lgbt_h = lgbtnhbi_couple %>%
  tbl_summary(
    include = comingoutconjoint,
    statistic = all_categorical() ~ "{p}({n})",
    digits = all_categorical() ~ 1,
    missing = "no"
  ) %>%
  bold_labels() %>%
  modify_header(all_stat_cols() ~ "**{level}**\n({n})") %>%
  modify_spanning_header(all_stat_cols() ~ "**Virage LGBT — Hommes**")

# Fusion des tableaux 
tab10 = tbl_merge(
  tbls = list(tab10_pg_f, tab10_pg_h, tab10_lgbt_f, tab10_lgbt_h),
  tab_spanner = FALSE   # on garde les bandeaux des sous-tableaux
) %>%
  modify_footnote( # notes bas de tableau 
      all_stat_cols() ~ "Effectifs non-pondérés entre parenthèses."
    ) 

 # Version FINALE 
tab10 %>%
  # modify_column_hide(columns = starts_with("ci_")) %>% 
  as_flex_table() %>% 
  footnote( # note de bas de tableau 
    i = 2, 
    j = 2, 
    value = as_paragraph("Pourcentages pondérés."),
    ref_symbols = "3", 
    part = "body"
  ) %>% 
  add_footer_lines("Champ : Personnes bies en couple au moment de l'enquête, 20-69 ans, France métropolitaine, ménages ordinaires.\nLecture : 5 femmes bisexuelles sur 70 dans l'enquête Virage en population générale sont en couple avec quelqu'un qui n'a pas connaissance de leur bisexualité, avec un intervalle de confiance à 95% de [3,8% - 31%].") %>%
  fontsize(size = 7, part = "all") %>%
  set_table_properties(layout = "autofit", width = 1)  

```

Présenter plus simplement. Dire que c'est un facteur explicatif de la moindre satisfaction ? Et donc intégrer au modèle ? peut être pas possible comme concerne pas les autres. 

Le fait de ne pas être out auprès de son/sa partenaire concerne surtout les hommes; environ 20% des hommes en couple dans Virage PG et LGBT. Pour les femmes cela concerne surtout les bies en population générale, 11,8%. 

Observations : la part de personnes bisexuelles qui déclarent que leur conjoint·e ne connaît pas leur bisexualité est importante (plus de 10%), particulièrement chez les hommes qui sont 18 % dans ce cas et 11 % à ne pas vouloir ou savoir dire. Cette non connaissance de la bisexualité est-elle une cause, une conséquences des apparentes moins bonnes relations des personnes bisexuelles ?

Ce tableau nous dessine une spécificité bisexuelle dans le couple : la possibilité de dissimuler son identification sexuelle à son/sa partenaire et la possibilité de subir des discriminations liées à son identification sexuelle au sein même du couple. Là où le couple est un lieu potentiel de refuge contre l'homophobie pour les personnes homosexuelles (même si il les expose en même temps plus que quand ils sont célibataires) 

```{r}
#| label: fig-connaissance-bisexualite-lgbt
#| fig-cap: "Connaissance de la bisexualité par le partenaire au moment de l'enquête, selon le type de couple."
#| fig-width: 11
#| fig-height: 11
#| fig-dpi: 300

# p-valeur
pval_comingoutconjoint = lgbtnhbi_couple %>% 
  filter(is.na(comingoutconjoint) == F, is.na(typecplbi) == F) %>% 
  summarise(p = chisq.test(table(typecplbi, comingoutconjoint))$p.value)

pval_comingoutconjoint

# Créer fonction graph (% d'accord par genre_idsexu)
base_graph4 = function(var, label){
  lgbtnhbi_couple %>% 
    mutate(modalite = get(var)) %>% 
    filter(is.na(modalite) == F, is.na(typecplbi) == F) %>% 
    group_by(typecplbi, modalite) %>% 
    summarise(eff = n()) %>% 
    group_by(typecplbi) %>% 
    mutate(pct = eff * 100 / sum(eff)) %>% 
    filter(modalite == "Non") %>% 
    mutate(variable = label)
}

# Créer base données graph
base_graph4 = base_graph4("comingoutconjoint", "Partenaire n'a pas connaissance\nde la bisexualité") 

# Créer graphique
graphique4 = ggplot(base_graph4, aes(x = typecplbi, y = pct)) +
  geom_segment(aes(xend = typecplbi, yend = 0),
               color = "#9B4F96", linewidth = 0.75, 
               alpha = 0.75, linetype = "dotted") +
  geom_point(color = "#9B4F96", size = 2) +
  coord_flip() + 
 facet_grid(cols = vars(variable)) +
  scale_y_continuous(limits = c(0, 100), breaks = seq(0, 100, by = 20)) + 
  theme_minimal() + 
  theme(panel.grid.major.y = element_line(color = "grey85", linewidth = 0.3),
        panel.grid.minor.y = element_line(color = "grey85", linewidth = 0.1),
        axis.text = element_text(family = "serif", size = 12, color = "black"),
        axis.title = element_blank(),
        strip.text = element_text(face = "bold.italic", family = "serif", size = 13, color = "#9B4F96"), 
        panel.spacing = unit(1.2, "lines")
        )
graphique4

```


On voit que les hommes concernés par le fait de ne pas être out sont ceux en couple de sexe différent. (supprimer femmes du graphiques). 

La part plus élevée de femmes concernées dans PG que dans LGBT peut également être liée au fait qu'elles sont plus en couple avec des hommes. 

*"Il faut distinguer l’évaluation de la qualité des relations conjugales, définie comme un jugement personnel, plus ou moins positif, effectué par les conjoints à propos de leur union, des processus relationnels sous-jacents à cette évaluation, comme les problèmes et les conflits ouverts (Finchman et Bradbury, 1987). Dans certains couples, le conflit conjugal coexiste avec un niveau de satisfaction relativement élevé, alors que dans d’autres, il est lié à une évaluation très négative de la vie conjugale."*



## Conflits et modes de résolution 
CF5 : série de variables sur les conflits dans le couple : je retire celle sur l'idée d'avoir des enfants et contraception (CF5c1 et CF5c2) car effectifs trop petits. 
CF6 : violence lors de conflits -> abandon : trop petits effectifs et violence conjugale traité plus tard
CF7 : violence globale -> abandon : ne documente pas un mode de résolution de conflit dans le couple mais plutôt une propension à la violence
CF8a_01 : conjoint alcoolisme ou drogue -> abandon : trop petits effectifs 
CF8b_01 : conjoint TS -> abandon : trop petits effectifs 

Dans cette partie nous ne croiserons par avec le type de couple (même sexe / sexe différent) : les effectifs sont trop petits pour le faire. Compromis pour garder des items exploitables, quitte à perdre la granularité que l'on avait sur la fusion. 

Nous prenons la sous-base : personnes en couple dans les 12 derniers mois. Toutefois certaines questions sont filtrées sur une base plus petite (cohabitant, avec enfants, en emploi..) expliquant des effectifs non correspondant au total indiqué par groupe. 

```{r}
#| label: tbl-sujets-conflits
#| tbl-cap: "Sujets de conflits selon l'identification sexuelle et le genre. Virage PG (pondéré) et Virage LGBT."

# Plans de pondération 
dw_conjugal = svydesign(id = ~1, weights = pgn_conjugal$poids_cal, data = pgn_conjugal)
dwf_conjugal = svydesign(id = ~1, weights = pgnf_conjugal$poids_cal, data = pgnf_conjugal)
dwh_conjugal = svydesign(id = ~1, weights = pgnh_conjugal$poids_cal, data = pgnh_conjugal)

# Liste commune des variables à inclure
tab9_vars = c("conflit_taches", "conflit_enf", "conflit_argent",  "conflit_opinion", "conflit_vacances", "conflit_famille", "conflit_famille_cjt", "conflit_amis", "conflit_travail", "conflit_travail_cjt", "conflit_sexualite")

# Tableau PG pondéré -- Femmes
tab9_pg_f = dwf_conjugal %>%
  tbl_svysummary(
    by = idsexu,
    include = all_of(tab9_vars),
    statistic = all_categorical() ~ "{p}({n_unweighted})",
    digits = all_categorical() ~ 1,
    missing = "no"
  ) %>%
  add_ci(pattern = "{stat}\n[{ci}]") %>%  
  add_p(test = all_categorical() ~ "svy.adj.chisq.test") %>%
  bold_labels() %>%
  modify_header(all_stat_cols() ~ "**{level}**\n({n_unweighted})") %>%
  modify_spanning_header(all_stat_cols() ~ "**Virage PG — Femmes**")

# Tableau PG pondéré -- Hommes
tab9_pg_h = dwh_conjugal %>%
  tbl_svysummary(
    by = idsexu,
    include = all_of(tab9_vars),
    statistic = all_categorical() ~ "{p}({n_unweighted})",
    digits = all_categorical() ~ 1,
    missing = "no"
  ) %>%
  add_ci(pattern = "{stat}\n[{ci}]") %>% 
  add_p(test = all_categorical() ~ "svy.adj.chisq.test") %>%
  bold_labels() %>%
  modify_header(all_stat_cols() ~ "**{level}**\n({n_unweighted})") %>%
  modify_spanning_header(all_stat_cols() ~ "**Virage PG — Hommes**")

# Tableau LGBT non pondéré -- Femmes
tab9_lgbt_f = lgbtnf_conjugal %>%
  tbl_summary(
    by = idsexu,
    include = all_of(tab9_vars),
    statistic = all_categorical() ~ "{p}({n})",
    digits = all_categorical() ~ 1,
    missing = "no"
  ) %>%
  add_p(
  test = all_categorical() ~ "fisher.test",
  test.args = all_categorical() ~ list(simulate.p.value = TRUE, B = 10000)
) %>%
  bold_labels() %>%
  modify_header(all_stat_cols() ~ "**{level}**\n(n = {n})") %>%
  modify_spanning_header(all_stat_cols() ~ "**Virage LGBT — Femmes**")

# Tableau LGBT non pondéré -- Hommes
tab9_lgbt_h = lgbtnh_conjugal %>%
  tbl_summary(
    by = idsexu,
    include = all_of(tab9_vars),
    statistic = all_categorical() ~ "{p}({n})",
    digits = all_categorical() ~ 1,
    missing = "no"
  ) %>%
  add_p(
  test = all_categorical() ~ "fisher.test",
  test.args = all_categorical() ~ list(simulate.p.value = TRUE, B = 10000)
) %>%
  bold_labels() %>%
  modify_header(all_stat_cols() ~ "**{level}**\n(n = {n})") %>%
  modify_spanning_header(all_stat_cols() ~ "**Virage LGBT — Hommes**")

# Fusion des tableaux 
tab9 = tbl_merge(
  tbls = list(tab9_pg_f, tab9_pg_h, tab9_lgbt_f, tab9_lgbt_h),
  tab_spanner = FALSE   # on garde les bandeaux des sous-tableaux
) %>%
  modify_footnote( # notes bas de tableau 
      p.value_1 ~ "Test du Chi-deux ajusté de Rao & Scott pour données pondérées.",
      p.value_2 ~ "Test du Chi-deux ajusté de Rao & Scott pour données pondérées.",
      p.value_3 ~ "Test exact de Fisher.", 
      p.value_4 ~ "Test exact de Fisher.", 
      all_stat_cols() ~ "Effectifs non-pondérés entre parenthèses."
    ) 

 # Version FINALE 
tab9 %>%
  # modify_column_hide(columns = starts_with("ci_")) %>% 
  as_flex_table() %>% 
  footnote( # note de bas de tableau 
    i = 2, 
    j = 2, 
    value = as_paragraph("Pourcentages pondérés (Intervalle de confiance à 95 %)."),
    ref_symbols = "3", 
    part = "body"
  ) %>% 
  add_footer_lines("Champ : 20-69 ans, France métropolitaine, ménages ordinaires. Pour Virage PG : pourcentages pondérés.\nLecture : 30,9% des femmes homosexuelles dans l'enquête Virage en population générale ont entre 20 et 29 ans, avec un intervalle de confiance à 95% de [20% - 45%].") %>%
  fontsize(size = 7, part = "all") %>%
  set_table_properties(layout = "autofit", width = 1)  

```

!! CHANGEMENT POPULATION : préciser en note de bas de tableau que pour tâches cela s'applique sur pop en couple cohab et pour enf : couple avec enfant. Les autres en couple dans l'année. 

PG Femmes — le seul panel avec des résultats robustes

En appliquant ta propre règle (p<0,05 et IC non chevauchants), cinq domaines sur onze passent le test :

Domaine	Bi	Hétéro	Robuste ?
Tâches vie quotidienne	51,7% [35-68]	27,2% [26-28]	Oui
Relations amis	34,7% [22-50]	10,6% [9,9-11]	Oui, écart le plus large en proportion
Travail (conjoint·e)	28,1% [17-42]	14,1% [13-15]	Oui
Sexualité de couple	37,0% [24-52]	10,4% [9,7-11]	Oui, écart le plus large en points
Travail (soi-même)	26,0% [15-40]	14,7% [14-16]	Non — p=0,013 mais IC [15-40] et [14-16] se chevauchent tout juste (15-16). Bon exemple à citer explicitement comme cas p-significatif-mais-non-robuste, cohérent avec la prudence que tu appliques déjà ailleurs.

Les femmes bisexuelles ne se distinguent quasiment jamais des lesbiennes sur ces items (IC largement chevauchants à chaque fois) — l'écart robuste est spécifiquement bi/hétéro, pas bi/homo. C'est le même clivage que celui observé sur la fusion, la confidence et le partage des tâches : les bisexuelles en population générale (donc trois quarts en couple avec un homme) rapportent plus de conflits que les hétérosexuelles, sur des domaines variés et non redondants entre eux (tâches, amitiés, travail, sexualité) — ce qui donne un signal plus solide qu'un résultat isolé.

Une exception qui vaut la peine d'être signalée : sur « Enfants », les bisexuelles sont moins souvent en conflit que les hétérosexuelles (26,1% vs 28,6%, non significatif). Le contraste avec le tableau précédent sur la répartition des tâches parentales (où les bisexuelles assumaient bien plus souvent seules l'essentiel) est intéressant à noter : une charge inégale ne se traduit pas nécessairement par plus de conflit déclaré sur ce sujet précis. Une piste à formuler comme question ouverte plutôt que trancher.

PG Hommes — rien de robuste à retenir

Aucune ligne fiable en dehors de la ligne dupliquée (à écarter pour l'instant). Cohérent avec ce qu'on a déjà constaté ailleurs dans ce chapitre : le n hommes bis PG en couple est trop fragile pour ce niveau de détail. Je ne bâtirais pas d'argument sur ce panel.

LGBT — triangulation, pas preuve

En gardant le cadrage Fisher/interne que tu appliques déjà (pas d'IC affiché ici, à raison) :

Tâches vie quotidienne (p=0,004) : bies 57,5% vs homos 47,8% — même sens que le résultat PG robuste.
Sexualité de couple (p=0,034) : bies 44,7% vs homos 39,1% — même sens, mais écart bien plus resserré qu'en PG (5,6 points contre 26,6 points face aux hétéros). Logique : la comparaison change de groupe de référence (homos, pas hétéros).
Argent (n.s. des deux côtés, PG et LGBT) : direction identique (bies plus souvent en conflit) sans être significatif nulle part — à mentionner comme convergence suggestive, pas comme résultat.
LGBT Hommes : rien de significatif, cohérent avec l'absence de signal côté PG Hommes.
Pour la rédaction

Le point le plus solide à mettre en avant n'est pas une seule ligne à p<0,001, mais la convergence : sur quatre à cinq domaines distincts, dans les deux enquêtes, la direction est la même (bisexuelles plus souvent en conflit), et elle rejoint ce que tu as déjà établi sur la fusion, la confidence conditionnelle et le partage des tâches. Avec une dizaine de tests par panel, quelques p<0,05 isolés relèveraient du hasard (pas de correction multiple ici) — mais un faisceau de résultats cohérents entre eux et entre enquêtes est un argument bien plus solide qu'un test pris isolément. Je formulerais la synthèse sur ce registre plutôt que sur le décompte des lignes significatives.

Dis-moi une fois le doublon corrigé si les deux lignes concernées changent la lecture.

voici la ligne corrigée. Peux-tu me proposer un ou plusieurs paragraphes de lectures de ce tableau ? Même si il s'agit plutôt d'une convergence que de résultats

Disséqua données statistiques et identifiait patterns significatifs
Disséqua données statistiques et identifiait patterns significatifs

Ces deux items racontent une histoire différente des précédents — c'est justement ce qui en fait un bon test de la solidité du fil que tu es en train de tirer.

Sorties, loisirs ou vacances — un effet PG qui s'efface en LGBT

PG Femmes (p<0,001). L'écart bi/hétéro est net et robuste : 42,3% [29%-57%] contre 18,0% [17%-19%], intervalles disjoints. Face aux homosexuelles (25,1% [15%-39%]), le chevauchement est en revanche réel (15-39 et 29-57 se recoupent entre 29 et 39) — pas de différence localisable ici, seulement face aux hétérosexuelles.

PG Hommes (p=0,029) — un cas à citer explicitement comme exemple de ta propre règle de prudence : le test global est significatif, mais aucune paire n'est robuste à l'IC. L'intervalle bi [13%-47%] est si large qu'il recouvre à la fois celui des homosexuels [18%-40%] et celui des hétérosexuels [16%-18%]. Un p<0,05 qui ne localise aucun écart précis — bon exemple pédagogique de la distinction que tu établis entre test omnibus et comparaison par paire.

LGBT (Femmes p=0,8 ; Hommes p=0,5). Et c'est là le point le plus intéressant : l'écart quasi disparaît. Bi et homo femmes sont à 32,8% et 32,1% — pratiquement identiques. Même chose côté hommes (38,2% vs 35,2%).

Le contraste est net : cet item ne suit pas le motif de convergence bi/hétéro vu jusqu'ici. Il ressemble plutôt à un effet propre à l'échantillon PG, qui s'évanouit dès qu'on change de population de référence (LGBT). Une hypothèse à formuler avec prudence : ce n'est peut-être pas la bisexualité en tant que telle qui génère ce conflit sur les sorties/loisirs, mais quelque chose de plus spécifique à la position des femmes bisexuelles en population générale — leur profil d'âge plus jeune, leur moindre stabilité résidentielle ou budgétaire déjà documentée au chapitre 1, davantage que l'identification elle-même. Je ne trancherais pas plus loin sans variable de contrôle, mais je le signalerais explicitement comme un résultat qui ne généralise pas entre les deux enquêtes — ce qui est en soi une information utile pour nuancer le tableau d'ensemble.

Politique, religion ou opinions — un signal genré et asymétrique

PG Femmes (p=0,3, non significatif) — rien à en tirer, malgré une direction cohérente (21,3% bi contre 14,1% hétéro).

PG Hommes (p=0,018), mais un autre cas de test global significatif sans paire robuste : bi [5,0%-29%] chevauche largement homo [13%-32%] et hétéro [10%-12%]. Ce qui frappe surtout, c'est le sens : les hommes bis (12,7%) sont ici plus proches des hétérosexuels (11,1%) que des homosexuels (20,8%) — direction inverse de tout ce qu'on a observé jusqu'ici sur les autres items. À ne pas sur-interpréter vu l'absence de robustesse, mais à noter comme signal potentiellement contraire au motif dominant.

LGBT Femmes (p<0,001) — ici un résultat propre, sans besoin de corroboration PG : 34,0% des bies rapportent ce type de conflit contre 25,5% des lesbiennes, sur des effectifs solides (151 et 446 répondantes). C'est un résultat autonome de l'échantillon LGBT, dans le sens attendu (bi > homo), qui prolonge partiellement — sans le confirmer statistiquement — le signal directionnel (non significatif) observé en PG.

LGBT Hommes (p=0,8) — rien.

Pour la rédaction

Contrairement aux items précédents (tâches, confidence, amis, sexualité de couple), où PG et LGBT pointaient dans la même direction, ces deux domaines n'apportent pas de convergence propre. Je les présenterais comme un contrepoint volontaire dans ton texte plutôt que comme un résultat de plus dans la liste : ils montrent que le clivage bi/hétéro observé ailleurs n'est pas générique à tous les sujets de désaccord — il est spécifique à certains domaines (charge domestique, sexualité, sociabilité amicale, travail) et absent sur d'autres (loisirs, politique/religion), avec en prime une possible spécificité de genre sur ce dernier point chez les hommes. Formulé ainsi, ça renforce plutôt qu'affaiblit l'argument d'ensemble : la convergence que tu documentes sur les autres domaines n'est pas un artefact généralisé à toute mesure de conflit, elle est ciblée sur des dimensions précises de la vie conjugale.

!! Faire graphique + voir si possible séparer type couple LGBT !! 
Voir si on garde les hommes si rien n'est significatif 
2e graphique mieux que premier pour comparer. Mais attention la comparaison homme femme n'est pas pertinente. 
Idee à vérifier : virer les hommes pck pas assez en couple dans PG. Faire le graphique 2 et garder le tableau avec IC en annexe ou ajouter IC au graphique.

```{r}
#| label: fig-sujets-conflits
#| fig-cap: "Sujets de conflits selon l'identification sexuelle et le genre."
#| fig-width: 10
#| fig-height: 12

# Variables de conflit et labels d'affichage
conflit_vars = c("conflit_taches", "conflit_enf", "conflit_argent", "conflit_opinion",
                  "conflit_vacances", "conflit_famille", "conflit_famille_cjt",
                  "conflit_amis", "conflit_travail", "conflit_travail_cjt", "conflit_sexualite")

conflit_labels = c(
  conflit_taches      = "Répartition tâches quotidiennes",
  conflit_enf         = "Enfants",
  conflit_argent      = "Argent",
  conflit_opinion     = "Politique, religion, opinions ",
  conflit_vacances    = "Sorties, loisirs, vacances",
  conflit_famille     = "Famille (ego)",
  conflit_famille_cjt = "Famille (conjoint·e)",
  conflit_amis        = "Amis",
  conflit_travail     = "Travail (ego)",
  conflit_travail_cjt = "Travail (conjoint·e)",
  conflit_sexualite   = "Sexualité"
)

ordre_genre_idsexu = c("Hétéro", "Hétéra", "Bi", "Bie", "Gay", "Lesbienne")

# Fonction générique : % de "Oui" pour chaque variable de conflit,
# par modalité de genre_idsexu, pondéré ou non
base_conflits = function(data, poids = NULL){
  map_dfr(conflit_vars, function(var){
    d = data %>%
      mutate(modalite = .data[[var]]) %>%
      filter(!is.na(modalite), !is.na(genre_idsexu))

    if(is.null(poids)){
      d = d %>%
        count(genre_idsexu, modalite) %>%
        group_by(genre_idsexu) %>%
        mutate(pct = n * 100 / sum(n))
    } else {
      d = d %>%
        group_by(genre_idsexu, modalite) %>%
        summarise(eff = sum(.data[[poids]]), .groups = "drop_last") %>%
        mutate(pct = eff * 100 / sum(eff))
    }

    d %>%
      filter(modalite == "Oui") %>%
      transmute(genre_idsexu, sujet = var, pct)
  }) %>%
    mutate(
      sujet = recode(sujet, !!!conflit_labels),
      sujet = factor(sujet, levels = rev(unname(conflit_labels))),
      genre_idsexu = factor(genre_idsexu, levels = ordre_genre_idsexu)
    )
}

# Fonction graphique commune
graph_lollipop = function(base){
  ggplot(base, aes(x = sujet, y = pct)) +
    geom_segment(aes(xend = sujet, yend = 0),
                 color = "darkseagreen", linewidth = 0.75,
                 alpha = 0.75, linetype = "dotted") +
    geom_point(color = "darkseagreen", size = 2) +
    coord_flip() +
    facet_wrap(vars(genre_idsexu), ncol = 2) +
    scale_y_continuous(limits = c(0, 100)) +
    theme_minimal() +
    theme(
      panel.grid.major.y = element_blank(),
      axis.text  = element_text(family = "serif", size = 11, color = "black"),
      axis.title = element_blank(),
      strip.text = element_text(face = "italic", family = "serif", size = 12, color = "darkseagreen")
    )
}

# --- Virage PG (pondéré) ---
base_conflits_pg = base_conflits(pgn_conjugal, poids = "poids_cal")
graphique_conflits_pg = graph_lollipop(base_conflits_pg)
graphique_conflits_pg

# --- Virage LGBT (non pondéré) ---
base_conflits_lgbt = base_conflits(lgbtn_conjugal)
graphique_conflits_lgbt = graph_lollipop(base_conflits_lgbt)
graphique_conflits_lgbt
``` 

```{r}
#| label: fig-sujets-conflits-pg
#| fig-cap: "Sujets de conflits selon l'identification sexuelle et le genre. Virage PG (pondéré)."
#| fig-width: 11
#| fig-height: 11
#| fig-dpi: 300

base_conflits_pg = base_conflits(pgn_conjugal, poids = "poids_cal")

# graph

ordre_genre_idsexu = c("Hétéro", "Bi", "Gay", "Hétéra", "Bie", "Lesbienne")

base_conflits_pg = base_conflits_pg %>%
  mutate(genre_idsexu = factor(genre_idsexu, levels = ordre_genre_idsexu))

couleurs_genre_idsexu = c(
  "Hétéro"    = "#0000FF",
  "Bi"        = "#0038A8",
  "Gay"       = "#26CEAA",
  "Hétéra"    = "#FFC0CB",
  "Bie"       = "#D60270",
  "Lesbienne" = "#FF9B55"
)

# Dodge manuel : position numérique de chaque sujet + décalage par groupe
dodge_width = 0.7
n_groupes = length(ordre_genre_idsexu)

base_conflits_pg = base_conflits_pg %>%
  mutate(
    sujet_num = as.numeric(sujet),
    # décalage centré autour de 0, réparti sur dodge_width
    decalage = (as.numeric(genre_idsexu) - (n_groupes + 1) / 2) * (dodge_width / n_groupes),
    y_pos = sujet_num + decalage
  )

graphique_conflits_pg = ggplot(base_conflits_pg,
                                aes(x = y_pos, y = pct, color = genre_idsexu)) +
  geom_segment(aes(xend = y_pos, yend = 0), 
               linewidth = 0.5, alpha = 0.5, linetype = "solid") +
  geom_point(size = 2.5) +
  coord_flip() +
  scale_x_continuous(
    breaks = sort(unique(base_conflits_pg$sujet_num)),
    labels = levels(base_conflits_pg$sujet)
  ) +
  scale_color_manual(values = couleurs_genre_idsexu, 
                     name = NULL, 
                     guide = guide_legend(nrow = 1)) +
  scale_y_continuous(limits = c(0, 60), breaks = seq(0, 60, by = 20)) + 
  theme_minimal() +
  theme(
    panel.grid.major.y = element_line(color = "grey85", linewidth = 0.3),
    panel.grid.minor.y = element_line(color = "grey85", linewidth = 0.1),
    axis.text   = element_text(family = "serif", size = 12, color = "black"),
    axis.title  = element_blank(),
    legend.position = "bottom",
    legend.text = element_text(family = "serif", size = 12)
  )
graphique_conflits_pg
```
Pour LGBT attention : déjà faire un tableau pour voir ce qui est significatif. Ensuite faire un graphique homme et un graphique femme si on garde les deux. 

```{r}
#| label: tbl-sujets-conflits
#| tbl-cap: "Sujets de conflits selon l'identification sexuelle et le genre. Virage PG (pondéré) et Virage LGBT."

# Liste commune des variables à inclure
tab9_vars = c("conflit_taches", "conflit_enf", "conflit_argent",  "conflit_opinion", "conflit_vacances", "conflit_famille", "conflit_famille_cjt", "conflit_amis", "conflit_travail", "conflit_travail_cjt", "conflit_sexualite")

# Tableau LGBT non pondéré -- Femmes
tab9b_lgbt_f = lgbtnf_conjugal %>%
  tbl_summary(
    by = typecplbi,
    include = all_of(tab9_vars),
    statistic = all_categorical() ~ "{p}({n})",
    digits = all_categorical() ~ 1,
    missing = "no"
  ) %>%
  add_p(
  test = all_categorical() ~ "fisher.test",
  test.args = all_categorical() ~ list(simulate.p.value = TRUE, B = 10000)
) %>%
  bold_labels() %>%
  modify_header(all_stat_cols() ~ "**{level}**\n({n})") %>%
  modify_spanning_header(all_stat_cols() ~ "**Virage LGBT — Femmes**")

# Tableau LGBT non pondéré -- Hommes
tab9b_lgbt_h = lgbtnh_conjugal %>%
  tbl_summary(
    by = typecplbi,
    include = all_of(tab9_vars),
    statistic = all_categorical() ~ "{p}({n})",
    digits = all_categorical() ~ 1,
    missing = "no"
  ) %>%
  add_p(
  test = all_categorical() ~ "fisher.test",
  test.args = all_categorical() ~ list(simulate.p.value = TRUE, B = 10000)
) %>%
  bold_labels() %>%
  modify_header(all_stat_cols() ~ "**{level}**\n({n})") %>%
  modify_spanning_header(all_stat_cols() ~ "**Virage LGBT — Hommes**")

# Fusion des tableaux 
tab9b = tbl_merge(
  tbls = list(tab9b_lgbt_f, tab9b_lgbt_h),
  tab_spanner = FALSE   # on garde les bandeaux des sous-tableaux
) %>%
  modify_footnote( # notes bas de tableau ,
      p.value_1 ~ "Test exact de Fisher.", 
      p.value_2 ~ "Test exact de Fisher.", 
      all_stat_cols() ~ "Effectifs entre parenthèses."
    ) 

 # Version FINALE 
tab9b %>%
  # modify_column_hide(columns = starts_with("ci_")) %>% 
  as_flex_table() %>% 
  footnote( # note de bas de tableau 
    i = 2, 
    j = 2, 
    value = as_paragraph("Pourcentages (Effectifs)."),
    ref_symbols = "3", 
    part = "body"
  ) %>% 
  add_footer_lines("Champ : Répondant-es en couple dans l'année de l'enquête Virage LGBT, âgé-es de 20 à 69 ans.\nLecture :\nSource :") %>%
  fontsize(size = 7, part = "all") %>%
  set_table_properties(layout = "autofit", width = 1)  
```


```{r}
#| label: fig-sujets-conflits-lgbt-typecpl
#| fig-cap: "Sujets de conflits selon le type de couple. Virage LGBT (non pondéré)."
#| fig-width: 11
#| fig-height: 11
#| fig-dpi: 300

lgbtn_conjugal = lgbtn_conjugal %>%
  mutate(
    typecplbi_sexe = case_when(
      typecplbi == "Homo en couple" & genre == "Un homme" ~ "Gay en couple",
      typecplbi == "Homo en couple" & genre == "Une femme"  ~ "Lesbienne en couple",
      typecplbi == "Bi en couple de même sexe" & genre == "Un homme" ~ "Bi en couple de même sexe",
      typecplbi == "Bi en couple de même sexe" & genre == "Une femme" ~ "Bie en couple de même sexe",
      typecplbi == "Bi en couple de sexe différent" & genre == "Un homme" ~ "Bi en couple de sexe différent",
      typecplbi == "Bi en couple de sexe différent" & genre == "Une femme" ~ "Bie en couple de sexe différent",
      TRUE ~ NA_character_
    )
  )

ordre_typecplbi = c("Gay en couple", "Bi en couple de même sexe", "Bi en couple de sexe différent", "Lesbienne en couple", "Bie en couple de même sexe", "Bie en couple de sexe différent")

# Fonction générique : % de "Oui" pour chaque variable de conflit, par modalité de groupe
base_conflits_groupe = function(data, var_groupe, ordre_groupe, poids = NULL){
  map_dfr(conflit_vars, function(var){
    d = data %>%
      mutate(
        modalite = .data[[var]],
        groupe   = factor(.data[[var_groupe]], levels = ordre_groupe)
      ) %>%
      filter(!is.na(modalite), !is.na(groupe))

    if(is.null(poids)){
      d = d %>%
        count(groupe, modalite) %>%
        group_by(groupe) %>%
        mutate(pct = n * 100 / sum(n))
    } else {
      d = d %>%
        group_by(groupe, modalite) %>%
        summarise(eff = sum(.data[[poids]]), .groups = "drop_last") %>%
        mutate(pct = eff * 100 / sum(eff))
    }

    d %>%
      filter(modalite == "Oui") %>%
      transmute(groupe, sujet = var, pct)
  }) %>%
    mutate(
      sujet  = recode(sujet, !!!conflit_labels),
      sujet  = factor(sujet, levels = rev(unname(conflit_labels)))
    )
}

base_conflits_typecpl = base_conflits_groupe(lgbtn_conjugal, "typecplbi_sexe", ordre_typecplbi)

couleurs_typecplbi = c(
  "Gay en couple"                     = "#26CEAA",
  "Lesbienne en couple"               = "#FF9B55",
  "Bi en couple de même sexe"         = "#9B4F96",
  "Bie en couple de même sexe"        = "#D60270",
  "Bi en couple de sexe différent"    = "#0038A8",
  "Bie en couple de sexe différent"   = "#51AFF7"
)

# Dodge manuel (position numérique) : évite l'effet "arbre" de position_dodge() + geom_segment
dodge_width = 0.7
n_groupes = length(ordre_typecplbi)

base_conflits_typecpl = base_conflits_typecpl %>%
  mutate(
    sujet_num = as.numeric(sujet),
    decalage  = (as.numeric(groupe) - (n_groupes + 1) / 2) * (dodge_width / n_groupes),
    y_pos     = sujet_num + decalage
  )

graphique_conflits_typecpl = ggplot(base_conflits_typecpl,
                                     aes(x = y_pos, y = pct, color = groupe)) +
  geom_segment(aes(xend = y_pos, yend = 0),
               linewidth = 0.5, alpha = 0.5, linetype = "solid") +
  geom_point(size = 2.5) +
  coord_flip() +
  scale_x_continuous(
    breaks = sort(unique(base_conflits_typecpl$sujet_num)),
    labels = levels(base_conflits_typecpl$sujet)
  ) +
  scale_color_manual(values = couleurs_typecplbi, 
                     name = NULL, 
                     guide = guide_legend(nrow = 2)) +
  scale_y_continuous(limits = c(0, 80), breaks = seq(0, 80, by = 20)) +
  theme_minimal() +
  theme(
    panel.grid.major.y = element_line(color = "grey85", linewidth = 0.3),
    panel.grid.minor.y = element_line(color = "grey85", linewidth = 0.1),
    axis.text   = element_text(family = "serif", size = 12, color = "black"),
    axis.title  = element_blank(),
    legend.position = "bottom",
    legend.text = element_text(family = "serif", size = 12)
  )
graphique_conflits_typecpl
```