---
title: "Mémoire – Partie I"
subtitle: "Les situations conjugales bisexuelles"
author: "Elisa Lemoine"
date: today
date-format: long
lang: fr
format:
  docx:
    toc: true
    toc_depth: 5
    fig-cap-location: "top"
execute:
  echo: false   # le code n'apparaît pas dans le rendu, seuls les tableaux
  warning: false
  message: false
  cache: false 
editor: 
  markdown: 
    wrap: 72
bibliography: references.bib
---

```{r setup}
#| include: false

# Librairies ---------------------------------------------------------------
library(tidyverse)   # manipulation (plsrs packages)
library(labelled)    # variables labellisées
library(haven)       # import SAS
library(questionr)   # quelques fonctions utiles
library(survey)      # données pondérées
library(srvyr)       # fournit select et filter aux données pondérées 
library(gtsummary)   # tableaux de synthèse
library(flextable)   # export Word des tableaux
library(ggplot2)     # graphiques 
library(GGally)      # graphiques (extension de ggplot2)
library(broom)       # faire des tibble (pour le forest plot)
library(extrafont)   # charger polices d'écriture 
library(ggtext)      # mise en forme de texte
loadfonts(device = "win")

# Préférences gtsummary
theme_gtsummary_language("fr", decimal.mark = ",", big.mark = " ")
options(scipen = 999)

# Import + préparation : on appelle les scripts existants -----------------
source("01_PG_Import.R", encoding = "UTF-8")
source("02_PG_Preparation.R", encoding = "UTF-8")
source("03_LGBT_Import.R", encoding = "UTF-8")
source("04_LGBT_Preparation.R", encoding = "UTF-8")

# Plans de pondération (PG uniquement) -----
dw = svydesign(id = ~1, weights = pgn$poids_cal, data = pgn)
dwf = svydesign(id = ~1, weights = pgnf$poids_cal, data = pgnf)
dwh = svydesign(id = ~1, weights = pgnh$poids_cal, data = pgnh)

```

# Chapitre I : les situations conjugales bisexuelles

Ce premier chapitre étudie les situations conjugales des personnes se
déclarant bisexuelles. Contrairement à Envie[\[1\]](#_ftn1) pensée pour
saisir la variété des expériences affectives (Bergström 2025a) ou à
Epic[\[2\]](#_ftn2) qui suit les trajectoires relationnelles sur le
temps long (Rault et Lambert 2019), le protocole de Virage focalise
l'observation sur le pôle le plus stable du spectre relationnel : le
couple. L’enquête offre un instantané rigoureux des situations
conjugales dans les douze derniers mois. Par « situation conjugale »,
nous entendons le mode d’union (cohabitant ou non), le statut
matrimonial (mariage, Pacs, union libre), la composition du couple (de
même sexe ou de sexe différent), ainsi que les dimensions temporelles et
familiales (durée, enfants).

En mobilisant de manière complémentaire les données de l'enquête Virage
en population générale et de son volet LGBT, nous commençons par dresser
une analyse descriptive des caractéristiques conjugales des
bisexuel∙les. Nous resterons ensuite sur la base en population générale
pour isoler l’effet propre de la bisexualité sur la probabilité d’être
en couple. Dans une deuxième partie c’est le célibat bisexuel masculin
qui retiendra notre attention. Enfin les couples des femmes bisexuelles
seront analysés sous l’angle de la situation économique et de
l’institutionnalisation.

[\[1\]](#_ftnref1) Enquête sur la vie affective et sexuelle des jeunes
adultes, 2022-2023, Ined.

[\[2\]](#_ftnref2) Etude des parcours individuels et conjugaux, 2013 –
2014, Ined-Insee.

## I. Des caractéristiques conjugales spécifiques

### Les caractéristiques sociales et conjugales dans les deux enquêtes : une analyse descriptive

L’article de Mathieu Trachman et Tania Lejbowicz, [Lesbiennes, gays,
bisexuel·le·s et trans (LGBT) : une catégorie hétérogène, des violences
spécifiques]{.underline} tente de saisir et définir les populations LGBT
dans l’enquête Virage. Nous revenons sur les conclusions de cet article
concernant les personnes bisexuelles et présentons de nouvelles
variables.

Les catégories socio-professionnelles et le territoire sont difficiles à
approcher statistiquement. Les intervalles de confiance sont trop larges
pour comparer les groupes et les *p-value* insuffisantes pour vérifier
le lien entre variables. Pour approfondir l’analyse de la classe sociale
nous mobilisons deux nouvelles variables : le revenu et la situation
financière. Pour remplacer le territoire nous mobilisons la taille
d’agglomération. Après tentative, l’analyse de la race est écartée : les
effectifs de personnes immigrées, issues de l’immigration ou des DROM et
déclarant appartenir à une minorité sexuelle étant trop faibles. Enfin,
il est question des variables liées à la conjugalité : en couple (au
moment de l’enquête, 12 derniers mois), enfants et type de couple.

```{r}
#| label: tbl-sociodémo
#| tbl-cap: "Caractéristiques sociodémographiques et conjugales des répondant·es selon le sexe et l'identification sexuelle. Virage PG (pondéré) et Virage LGBT (non pondéré)."

# Liste commune des variables à inclure
tab1_vars = c("age", "revenu", "revenu_sub",  "taille_agglo", "couple_enq", "couple12mois", "enf_ego", "typecpl")

# Tableau PG pondéré -- Femmes
tab1_pg_f = dwf %>%
  tbl_svysummary(
    by = idsexu,
    include = all_of(tab1_vars),
    statistic = all_categorical() ~ "{p}",
    digits = all_categorical() ~ 1,
    missing = "no"
  ) %>%
  add_ci(pattern = "{stat}\n({ci})") %>%  
  add_p(test = all_categorical() ~ "svy.adj.chisq.test") %>%
  bold_labels() %>%
  modify_header(all_stat_cols() ~ "**{level}**\n({n_unweighted})") %>%
  modify_spanning_header(all_stat_cols() ~ "**Virage PG — Femmes**")

# Tableau PG pondéré -- Hommes
tab1_pg_h = dwh %>%
  tbl_svysummary(
    by = idsexu,
    include = all_of(tab1_vars),
    statistic = all_categorical() ~ "{p}",
    digits = all_categorical() ~ 1,
    missing = "no"
  ) %>%
  add_ci(pattern = "{stat}\n({ci})") %>% 
  add_p(test = all_categorical() ~ "svy.adj.chisq.test") %>%
  bold_labels() %>%
  modify_header(all_stat_cols() ~ "**{level}**\n({n_unweighted})") %>%
  modify_spanning_header(all_stat_cols() ~ "**Virage PG — Hommes**")

# Tableau LGBT non pondéré -- Femmes
tab1_lgbt_f = lgbtnf %>%
  tbl_summary(
    by = idsexu,
    include = all_of(tab1_vars),
    statistic = all_categorical() ~ "{p}",
    digits = all_categorical() ~ 1,
    missing = "no"
  ) %>%
  add_p(
  test = all_categorical() ~ "fisher.test",
  test.args = all_categorical() ~ list(simulate.p.value = TRUE, B = 10000)
) %>%
  bold_labels() %>%
  modify_header(all_stat_cols() ~ "**{level}**\n(n = {n})") %>%
  modify_spanning_header(all_stat_cols() ~ "**Virage LGBT — Femmes**")

# Tableau LGBT non pondéré -- Hommes
tab1_lgbt_h = lgbtnh %>%
  tbl_summary(
    by = idsexu,
    include = all_of(tab1_vars),
    statistic = all_categorical() ~ "{p}",
    digits = all_categorical() ~ 1,
    missing = "no"
  ) %>%
  add_p(
  test = all_categorical() ~ "fisher.test",
  test.args = all_categorical() ~ list(simulate.p.value = TRUE, B = 10000)
) %>%
  bold_labels() %>%
  modify_header(all_stat_cols() ~ "**{level}**\n(n = {n})") %>%
  modify_spanning_header(all_stat_cols() ~ "**Virage LGBT — Hommes**")

# Fusion des 4 sous-tableaux 
tab1 = tbl_merge(
  tbls = list(tab1_pg_f, tab1_pg_h, tab1_lgbt_f, tab1_lgbt_h),
  tab_spanner = FALSE   # on garde les bandeaux des sous-tableaux
) %>%
  modify_footnote( # notes bas de tableau 
      p.value_1 ~ "Test du Chi-deux ajusté de Rao & Scott pour données pondérées.",
      p.value_2 ~ "Test du Chi-deux ajusté de Rao & Scott pour données pondérées.",
      p.value_3 ~ "Test exact de Fisher.", 
      p.value_4 ~ "Test exact de Fisher.", 
      all_stat_cols() ~ "Effectifs non-pondérés entre parenthèses."
    ) 

# Version FINALE 
tab1 %>%
  # modify_column_hide(columns = starts_with("ci_")) %>% 
  as_flex_table() %>% 
  footnote( # note de bas de tableau 
    i = 2, 
    j = 2, 
    value = as_paragraph("Pourcentages pondérés (Intervalle de confiance à 95 %)."),
    ref_symbols = "4", 
    part = "body"
  ) %>% 
  add_footer_lines("Champ : 20-69 ans, France métropolitaine, ménages ordinaires. Pour Virage PG : pourcentages pondérés. Pour Virage LGBT : pourcentages et effectifs non pondérés.\nLecture : 30,9% des femmes homosexuelles dans l'enquête Virage en population générale ont entre 20 et 29 ans, avec un intervalle de confiance à 95% de [20% - 45%].") %>%
  fontsize(size = 7, part = "all") %>%
  set_table_properties(layout = "autofit", width = 1) 
```

Une précision méthodologique pour commencer : nous commenterons
uniquement les pourcentages adossés à des p-valeur significatives (\<
0,05) et les écarts entre groupes dont les intervalles de confiance ne
se chevauchent pas. Sinon, cela sera toujours précisé. 

#### Les âges genrés des identifications minoritaires

Les lesbiennes, gays et bisexuelles sont plus jeunes que les
hétérosexuel·les (Trachman et Lejbowicz 2020). Plus de la moitié ont
moins de 40 ans, voire moins de 30 ans dans le cas des bisexuelles.
L’intervalle de confiance des gays chevauche celui des hétérosexuels. La
jeunesse statistique des minorités sexuelles s’observe donc plus chez
les femmes. Elle est expliquée dans l’article par un effet de
génération. En effet les moins de 30 ans au moment de l’enquête
bénéficient d’un contexte de reconnaissance sociale et de visibilité
accrue, rendant l’affirmation d’une orientation minoritaire plus
accessible (Lejbowicz, Rault et Trachman 2025). On peut s’étonner que
l’effet générationnel ne touche pas les jeunes bisexuels.

La structure d’âge des hommes et des femmes bisexuelles est asymétrique.
Si les femmes bisexuelles sont nettement plus jeunes que les
hétérosexuelles, les hommes bisexuels apparaissent au contraire plus
âgés : plus de la moitié d'entre eux ont dépassé 50 ans, c’est plus que
les homosexuels et les hétérosexuels. Ce clivage est moins net dans
Virage LGBT où les hommes bisexuels sont surreprésentés à la fois chez
les plus jeunes et les plus âgés par rapport aux gays. L’effet de
génération toucherait plus les hommes bis investis dans les espaces
communautaires.

La surreprésentation des bis aux âges élevés tient moins à une
affirmation tardive qu’à un effet de contexte : « pour la génération des
50-69 ans, s’identifier comme bisexuel a pu être plus accessible que
comme gay » (Trachman et Lejbowicz 2020). L’identification bisexuelle
est plus facile dans des générations masculines et des milieux sociaux
où les modes de vie gais ne sont pas forcément accessibles ou désirés
(Trachman et Lejbowicz 2018). Cet effet de contexte mérite d’être
approfondi. Le stigmate du pédé touche n’importe quel homme ayant des
contacts ou pratiques sexuelles avec un autre homme, ou plus largement
exprimant une distance vis-à-vis des codes sociaux de la virilité (Clair
2012). Ainsi l’expression de la bisexualité masculine écarte de fait du
groupe hétérosexuel hégémonique dans lequel genre, sexe et désir
coïncident. En outre, les générations nées entre 1965 et 1985 (âgées de
50 à 69 ans au moment de l'enquête) ont connu l'émergence de l'épidémie
de VIH/Sida, période durant laquelle la construction politico-médiatique
des populations homosexuelles comme groupes à risque (Girard 2021) a
ciblé les bisexuels, accusés d'incarner un pont épidémique contaminant
la population hétérosexuelle (Rust 2002). Ces éléments, ainsi que
l’absence de communauté ou d’espaces bisexuels au moment de l’enquête en
France nuancent l’idée qu’une identification bisexuelle est plus
accessible aux hommes âgés. Nous formulons une interprétation
alternative, celle d’un effet de calendrier biographique. La pression à
la conformité hétérosexuelle et conjugale s’exerce de manière plus
intense au cours de la jeunesse (Bergström, Courtel et Vivier 2019),
contraignant les hommes bisexuels à se maintenir du côté de
l’hétérosexualité. Avec l’avancée en âge et à la faveur d’événements
biographiques comme des séparations, l’autonomisation financière ou
l’émancipation vis-à-vis des contrôles familiaux, l’affirmation tardive
de sa bisexualité devient possible (Dusseau 2017). Il serait intéressant
d’observer la proportion d’hommes bisexuels âgés dans les enquêtes plus
récentes comme Contexte des Sexualités en France (CSF2023, Inserm) pour
prolonger cette analyse.

Coté femmes, l’identification bisexuelle décroît avec l’âge, socialement
conçue comme transitoire, les femmes sont en partie contraintes
d’abandonner une identification jugée illégitime (Trachman et Lejbowicz
2020). Plusieurs pistes d’interprétation sont possibles. D’abord, des
effets de génération et de genre se conjuguent pour expliquer une
meilleure acceptabilité de la bisexualité chez les jeunes femmes. Il
leur est plus facile de dire un désir ou des pratiques avec des
personnes des deux sexes tant que cela ne remet pas en cause le désir
pour les hommes et la possibilité de futures trajectoires
hétérosexuelles (Trachman et Lejbowicz 2018). De plus, l’exclusivité
homosexuelle reste plus rare chez les femmes que chez les hommes (Rault
et Lambert 2019). Visible dans Virage PG et LGBT, cette observation
illustre la persistance de la contrainte à l'hétérosexualité qui pèse
davantage sur le parcours des femmes (Rich 1981) et le déni du
lesbianisme (Chetcuti-Osorovitz 2010). Enfin, cela peut refléter une
plus grande fluidité sexuelle et de genre au sein des jeunes générations
féminines (Trachman 2025) entraînant une moindre reconnaissance dans les
monosexualités.

#### Des hommes bis plus ruraux et des femmes bies plus urbaines

La sous-représentation des gays dans la ruralité (Trachman et Lejbowicz
2020) n’est pas statistiquement significative au regard des intervalles
de confiance[\[1\]](#_ftn1). L’observation de la taille d’agglomération
vient compléter l’analyse du territoire d’habitation. Les gays se
démarquent bel et bien, vivant deux fois plus souvent que les bisexuels
et les hétérosexuels dans les agglos de plus de 200 000 habitants et
moins souvent que les hétérosexuels dans les agglos de moins de 20 000
habitants. Dans Virage LGBT l’écart entre hommes bis et gays se réduit.
Ces résultats ne doivent pas donner l’illusion d’une invisibilité des
minorités sexuelles hors des centres urbains. L’opposition urbain /
rural masque en réalité un brouillage des frontières (Giraud 2026).
L’appartenance à une minorité sexuelle s’exprime tout de même
différemment selon le lieu de résidence. L’enquête ERAS[\[2\]](#_ftn2)
montre une polarisation entre d’une part des HSH ruraux peu diplômés,
plus souvent bisexuels, moins nombreux à fréquenter les espaces
communautaires avec moins d’opportunités de rencontres sexuelles et un
entourage majoritairement hétérosexuel, proches des bisexuels de
l’enquête Virage PG. Ils sont plus souvent en couple avec une femme,
configuration bien moins fréquente dans les autres espaces considérés.
D’autre part, des Parisiens aux caractéristiques inverses, plus proches
des bisexuels de Virage LGBT (Trawalé et al. 2026).

30,1% des bisexuelles vivent dans une grande agglomération, contre 20,2%
des hétérosexuelles (p-valeur = 0,012). Lesbiennes et bisexuelles vivent
moins souvent dans des agglomérations de moins de 20 000 habitants que
les hétérosexuelles qui sont pour moitié dans cette situation.

#### Une position économique floue

Les lesbiennes et bisexuelles sont deux fois plus souvent ouvrières que
les hétérosexuelles. Comme les gays elles sont plus souvent diplômées du
2e cycle que les hétérosexuel·les et les bisexuels (Trachman et
Lejbowicz 2020). Les femmes bisexuelles sont 48,4% à déclarer un revenu
individuel inférieur à 1 000€ contre 31% des hétérosexuelles. Cet écart
se retrouve avec les lesbiennes dans Virage LGBT où près de la moitié
des bisexuelles déclarent des revenus inférieurs à 1 000€ contre un peu
plus d’un quart des lesbiennes. La situation financière déclarée nous
permet de ne pas interpréter trop hâtivement ce résultat. Les
bisexuelles déclarent autant que les hétérosexuelles et lesbiennes être
à l’aise. Dans Virage LGBT, 55% des bisexuelles déclarent cette
situation contre 63% des lesbiennes. L’écart de 8 points de pourcentage
est nettement inférieur à l’écart de revenu déclaré. Une piste
d’interprétation réside dans la structure d’âge des bisexuelles. Elles
sont plus souvent dans la catégorie 20 - 29 ans et également plus
souvent étudiantes.

La moitié des hommes bis sont ouvriers ou employés, leur niveau de
diplôme est proche de celui des hommes hétéros. Le lien statistique
entre identification sexuelle et revenu déclaré / situation financière
est moins significatif que chez les femmes.

L’appréhension de la classe sociale par la csp, le diplôme ou le revenu
déclaré est trop statique, elle ne permet pas une compréhension fine de
celle-ci, particulièrement quand les individus sont en couple. Nous
observerons des variables économiques liées au couple en troisième
partie de ce chapitre. L’observation de l’homogamie, utilisée pour
dresser des trajectoires sociales (Bozon 2006a), n’est pas mobilisable
sur nos petits échantillons.

#### Le célibat des hommes bisexuels et la conjugalité des femmes bisexuelles

Intéressons-nous maintenant aux situations conjugales. Au moment de
l’enquête les bisexuelles et lesbiennes sont moins souvent en couple que
les hétérosexuelles. C’est également le cas des hommes, avec ici une
spécificité des hommes bisexuels, seulement 29,4% à être en couple au
moment de l’enquête contre 54,4% des gays et 73,7% des hétérosexuels.
Dans Virage LGBT les femmes bisexuelles et lesbiennes sont plus souvent
en couple : 61,2% et 69,9% contre 57,9% et 55,3% dans Virage PG. Le
résultat peut étonner quand on sait qu’elles sont également plus jeunes
dans Virage LGBT. Or, la période 20 - 29 ans correspond à la période
dite de jeunesse sexuelle, où le célibat est une situation très
fréquente, propice à diverses formes de relations amoureuses et
sexuelles (Bouchet-Valat 2025). De plus les jeunes vivant dans une
grande ville, population surreprésentée dans l’échantillon Virage LGBT,
sont moins souvent en couple que ceux vivant à proximité de petites
villes (Bergström et Maillochon 2025). La sociabilité communautaire plus
forte dans l’échantillon Virage LGBT, facilitant les rencontres, peut
expliquer en partie cette proportion plus forte à être en couple.

La photographie à un instant t est insuffisante pour dresser un panorama
des situations conjugales. Quand on s’intéresse aux 12 derniers mois, la
situation des hommes bisexuels se confirme. Leur célibat est
relativement long (plus d’un an) ou entrecoupé de relations courtes
(moins de 4 mois). Les femmes sont un peu plus nombreuses à avoir connu
un couple d’au moins 4 mois au cours des douze derniers mois (p valeur =
0,032) qu’au moment de l’enquête. Dans Virage LGBT elles sont encore
plus nombreuses à avoir connu cette expérience dans l’année.
L’expérience du couple est donc majoritaire chez les femmes, quels que
soit l’identification et l’échantillon.

Les lesbiennes ont moins souvent des enfants que les bisexuelles qui ont
elles-mêmes moins souvent des enfants que les hétérosexuelles : 20,7%
des lesbiennes, 45,9% des bisexuelles et 73,7% des hétérosexuelles. Idem
chez les hommes : seulement 6,2% des gays ont des enfants, 41,8% des
bisexuels et 66% des hétérosexuels. L’écart se réduit dans Virage LGBT
entre bis et gays avec toutefois une différence de 18 points de
pourcentage. La population de Virage LGBT est majoritairement sans
enfant. Des recherches anglophones montrent que les bi·es sont surtout
parents au sein d’unions de sexe différent, passées ou présentes (Gates
2015).

Enfin, nous reprenons dans le tableau 1 la variable du type de couple.
Les pourcentages y sont différents du tableau 2b de l’article de Mathieu
Trachman et Tania Lejbowicz en raison de la variable prise en compte :
nous prenons ici les personnes ayant été en couple de plus de 4 mois
dans les 12 derniers mois tandis que l’article prend les personnes en
couple au moment de l’enquête. Dans les deux cas, les couples de même
sexe sont minoritaires chez les bisexuel·les de Virage PG : seulement
5,6% des femmes bisexuelles et 5,8% des hommes bisexuels (sur l’ensemble
des individus, en couple et célibataires).

Ces premiers résultats sont un indice du rapport spécifique des
personnes bisexuelles à la conjugalité : si elle est plus souvent
tournée vers l’autre sexe dans la population générale, elle ne s’exprime
toutefois pas de la même façon que la conjugalité hétérosexuelle. Les
femmes bisexuelles sont aussi souvent célibataires que les lesbiennes et
elles ont moins souvent des enfants que les hétérosexuelles. Dans
l’échantillon LGBT, où la bisexualité se rapproche de l’homosexualité,
les bisexuelles sont légèrement plus souvent célibataires que les
lesbiennes et elles ont moins souvent des enfants (p-valeur = 0,029). Le
rapport des hommes bisexuels au couple s’illustre par son absence.

#### Deux échantillons, deux bisexualités

L’enquête Virage LGBT repose sur un échantillon de volontaires,
sollicités en tant que LGBT, ce qui résulte en une frange plus mobilisée
dans les espaces communautaires. De ce point de vue les répondants sont
plus jeunes, plus diplômés, urbains et cadres et professions
intellectuelles supérieures (Trachman et Lejbowicz 2020). En population
générale on voit une position sociale des hommes bisexuels relativement
proche de celle des hétérosexuels. Comparativement à cette enquête en
population générale, l’échantillon de convenance de Virage LGBT a
tendance à gommer ces disparités. Ce qui apparait spécifique aux
homosexuels en population général (urbanité, position sociale
supérieure, jeunesse) est accentué et caractérise aussi les bisexuels
dans des proportions proches (Trawalé et al. 2026). La base LGBT
conserve tout de même un nombre non négligeable d’hommes bisexuels âgés
et de classe ouvrière, cette deuxième enquête ne semble pas distordre la
population générale mais plutôt accentuer une certaine fraction,
diplômée et urbaine, de celle-ci (Trachman et Lejbowicz 2020).

Concernant la conjugalité, les bisexuel·les de Virage LGBT sont plus
souvent en couple avec une personne de même sexe. Cette proximité avec
l’homosexualité s’observe aussi dans les parcours sexuels. Mathieu
Trachman et Tania Lejbowicz concluent ainsi à deux bisexualités
différentes du point de vue des parcours conjugaux et sexuels : les
bisexuel·les de Virage PG sont polarisé·es vers l’autre sexe tandis que
ceux de Virage LGBT sont plus proches de l’homosexualité.

#### Un rapport au couple spécifique ? Quelques hypothèses

Si l’échantillon en population générale capte une bisexualité tournée
vers l’autre sexe nous nous demandons : ***est-ce que la conjugalité des
bisexuel·les dans Virage PG est similaire à la conjugalité
hétérosexuelle ou présente-t-elle au contraire des caractéristiques
propres ?***

Des conclusions ont déjà été formulées sur des trajectoires bisexuelles
à distance des normes de la sexualité féminine (entrée précoce dans la
sexualité, nombre de partenaires sexuels plus important que les femmes
hétérosexuelles) et des trajectoires masculines marquées par le célibat
(Trachman et Lejbowicz 2018). Nous continuons ces recherches avec une
attention portée au couple.

Pour proposer une réponse à cette question de recherche nous articulons
notre démarche autour de trois hypothèses directrices :

·         Hypothèse 1 : l’âge est un facteur déterminant de l’accès au
couple et des configurations conjugales. Ici on n’entend pas l’âge comme
simple donnée numérique mais comme le reflet d’un statut social,
économique, marital, familial et corporel (Rennes 2016; Rennes 2019a;
Rennes 2019b). La jeunesse, comme étape entre l’enfance et le passage à
l’âge adulte, est une période d’apprentissage conjugal et sexuel
(Bergström 2025b), qui s’allonge au cours du XXe siècle. Dans
l’hétérosexualité, les implications différenciées de la vie conjugale
entraînent des significations genrées de l’âge. Si la mise en couple
cohabitant recule, les femmes se mettent toujours en couple plus jeunes
avec des hommes légèrement plus âgés (Bozon 2006b), une tendance qui n’a
pas changé malgré la plus grande indépendance financière. Avec
l’augmentation des séparations, le célibat devient une expérience
renouvelée au cours de la vie. L’avancée en âge traduit pour les femmes
un passé familial (Bergström 2019) et réduit la probabilité de se
remettre en couple. L’âge reflète des trajectoires conjugales passées et
produit des accès différenciés au couple selon le genre. Il reflète
également des variations générationnelles du modèle conjugal : rapport
au mariage et à la parentalité. Les minorités sexuelles quant à elles
sont assimilées à la jeunesse, le passage à l’âge adulte étant défini
par des normes hétérosexuelles comme la mise en couple cohabitant, le
fait de se marier et avoir des enfants (Freeman 2010). Ainsi, « ce sont
à la fois d’autres usages et perceptions de la conjugalité, de la
sexualité et de leur articulation qui sont à l’œuvre dans le groupe. »
(Rault et Lambert 2019, p.184). La position particulière des personnes
bisexuelles dans la structure d’âge sera contrôlée pour isoler les
effets d’âge et de génération liés à la conjugalité.

·         Hypothèse 2 : la classe sociale constitue un principe de
différenciation des trajectoires conjugales. Le phénomène d’homogamie
sociale, mis en lumière par Alain Girard en 1959 puis réétudié ensuite,
montre un appariement des couples hétérosexuels au plus proche de son
origine sociale (Bozon 2006a). Si l’homogamie est un résultat d’ensemble
il correspond à des situations, des trajectoires et des processus très
divers, variables d’un milieu social à l’autre (*Ibid.* ; Singly 1987).
Avec le lissage des niveaux de diplôme, l’homogamie repose aujourd’hui
également sur des usages et pratiques : loisirs, humour, partage de
références communes ; qui opèrent une sélection sociale subtile mais
tout aussi efficace (Bergström 2019). Après une séparation, les femmes
des classes favorisées retrouvent plus souvent et plus vite une vie
conjugale, c’est aussi celles qui vivent le moins bien la vie hors
couple (*Ibid.*). Alors que pendant une bonne partie du XXe siècle les
femmes diplômées du supérieur restaient souvent célibataires,
l’allongement des études a généralisé l’expérience du célibat dans la
vingtaine et le fait d’être très diplômée ne pénalise plus les femmes en
amour (Bouchet-Valat 2025). Contrairement aux hommes pour qui l’écart
s’est creusé en défaveur des moins diplômés. Les inégalités d’âge, de
genre et de classe sont imbriquées dans les chances de rencontre et plus
largement dans les situations conjugales. La classe influence donc le
choix de partenaire et la probabilité d’être en couple. Les couples gays
sont moins homogames du point de vue de l’âge, du revenu et du niveau
d’éducation, selon un principe de complémentarité plutôt qu’un principe
d’égalité chez les couples de lesbiennes (Kurdek et Schmitt 1987). Les
cadres de rencontre influencent les individus rencontrés : les
rencontres entre hommes se font dans des lieux extérieurs et
établissements dédiés puis sur les applications (Rault 2025) tandis que
le travail et les études sont un lieu fréquent de rencontre pour les
couples de femmes, expliquant en partie leur plus forte ressemblance
sociale. Les personnes bisexuelles présentent des caractéristiques
sociales spécifiques, comme pour l’âge nous les neutraliserons pour
isoler un effet propre à la bisexualité dans les situations conjugales.

·         Hypothèse 3 : être en couple de même sexe ou de sexe différent
influence les formes d’institutionnalisation du couple. Puisque nous
observons les formes d’unions (libre, pacs, mariage, cohabitation) il
est nécessaire de souligner qu’elles ne sont pas distribuées de façon
égale selon les couples. L’ouverture du mariage aux couples de même sexe
en 2013 pose la question de l’appropriation de cette institution par des
personnes qui en étaient exclues. L’attrait des gays et lesbiennes pour
le couple progresse au fil du temps (Adam 1999; Meslay 2023). Les
couples de femmes se marient plus jeunes que les couples d’hommes. Avant
l’ouverture du mariage, les Pacs conclus par les couples de même sexe
visent une reconnaissance de l’homosexualité en général, du conjoint de
même sexe en particulier et peut servir de support pour les familles
homoparentales (Rault 2009). Les pratiques de l’union libre, du pacs et
du mariage n’étant pas les même, ni quantitativement, ni qualitativement
entre couples de même sexe et couples de sexe différent. Le mariage
contemporain hétérosexuel ne représente plus un acte fondateur du
couple, mais fonctionne comme un mode de valorisation d'un couple déjà
installé par la cohabitation (Maillochon 2019). La cohabitation reste
une norme, elle advient plutôt en fin de vingtaine mais continue d’être
associée au couple. Il n’y a pas de différence selon l’identification
sexuelle (Rault et Régnier-Loilier 2025). Nous observerons comment les
personnes bisexuelles se positionnent vis-à-vis de ces modes d’union en
se demandant si le fait d’être en couple de même sexe ou de sexe
différent entraîne un rapport à la conjugalité similaire aux personnes
se déclarant homosexuelles ou hétérosexuelles.

Compte tenu du type d’échantillon et de la structure des effectifs, nous
utiliserons la base en population générale pour des observations
généralisables à l’ensemble de la population et pour analyser les
personnes bisexuelles en couple de sexe différent comparés aux
hétérosexuels.

[\[1\]](#_ftnref1) Voir tableau annexe 1

[\[2\]](#_ftnref2) Enquête « rapport au sexe » (ERAS), 2023, Santé
Publique France.

### Les déterminants sociaux du couple

#### Une analyse bivariée

Pour étudier le rapport des personnes bisexuelles au couple il est
nécessaire d’observer les conséquences d’autres variables sur la
conjugalité. L’identification sexuelle, même quand son lien avec les
variables conjugales est statistiquement significatif, n’est pas
nécessairement un facteur causal. On a posé l’hypothèse que l’âge et la
classe ont une influence forte sur l’accès au couple. On choisit la
variable dépendante « avoir été en couple supérieur à 4 mois dans les 12
derniers mois » car c’est celle qui est utilisée dans la suite du
questionnaire. Nous présentons d'abord un panorama bivarié des facteurs
associés au couple (Figure 1) suivi de deux modèles de régression
logistique distinguant les hommes et les femmes (Figure 2).

```{r}
#| label: fig-en-couple
#| fig-cap: "En couple, au moins 4 mois, au cours des 12 derniers mois."
#| fig-width: 11
#| fig-height: 11
#| fig-dpi: 300

# Créer fonction graph 

base_graph = function(var, label){
  pg_base %>% 
    mutate(modalite = get(var)) %>% 
    group_by(modalite, couple12mois) %>% 
    summarise(eff = sum(poids_cal)) %>% 
    group_by(modalite) %>% 
    mutate(pct = eff*100 / sum(eff)) %>% 
    filter(is.na(modalite) == F) %>% 
    mutate(variable = label)
}

# Créer base données graph

base_graph1 = base_graph("genre_idsexu", "Genre &\nidentification sexuelle") %>% 
  bind_rows(base_graph("age", "Groupe d'âge")) %>% 
  bind_rows(base_graph("revenu_sub", "Situation \nfinancière") %>% filter(modalite != "NVPD/NSP")) %>% 
  bind_rows(base_graph("revenu", "Revenu") %>% filter(modalite != "NVPD/NSP")) %>%
  bind_rows(base_graph("diplome", "Diplôme") %>% filter(modalite != "NVPD/NSP")) %>%
  bind_rows(base_graph("taille_agglo", "Taille \nd'agglomération") %>% filter(modalite != "NVPD/NSP")) %>%
  bind_rows(base_graph("enf_ego", "Enfants") %>% filter(!is.na(modalite))) %>%
  filter(couple12mois!= "Non") 

ordre_graph1 = c("Genre &\nidentification sexuelle", "Groupe d'âge", "Situation \nfinancière", "Revenu", "Diplôme", "Taille \nd'agglomération", "Enfants")

base_graph1 = base_graph1 %>% 
  mutate(
    variable = factor(variable, levels = ordre_graph1),
    modalite = factor(modalite, levels = rev(levels(base_graph1$modalite)))
    )

# Créer graphique 

graphique1 = ggplot(base_graph1, aes(x = modalite, y= pct)) +
  geom_segment(aes(xend = modalite, yend = 0),
               color = "#9B4F96", linewidth = 0.75, 
               alpha = 0.75, linetype = "dotted") +
  geom_point(color = "#9B4F96", size = 2.5) +
  coord_flip()  + 
  facet_wrap(vars(variable), scales = "free") +
  scale_y_continuous(limits = c(0, 100), breaks = seq(0, 100, by = 20)) + 
  theme_minimal(base_size = 13) + 
  theme(panel.grid.major.y = element_line(color = "grey85", linewidth = 0.3),
        panel.grid.minor.y = element_line(color = "grey85", linewidth = 0.1),
        axis.text = element_text(family = "serif", size = 12, color = "black"),
        axis.title = element_blank(),
        strip.text = element_text(face = "bold.italic",family = "serif", size = 13, color = "#9B4F96"), 
        panel.spacing = unit(1.2, "lines")  # évite que les facettes se touchent
        )
graphique1
```

Ces graphiques confirment certains éléments observés dans le [tableau
1](#tbl-sociodémo). Le test du Chi2 ajusté aux données pondérées a été
effectué sur chaque variable catégorielle : toutes les variables
présentées ici ont un effet significatif en analyse bivariée. On ne
connaît toutefois pas la direction, ni l’intensité de l’effet. Tout
d’abord on retrouve la forte proportion de célibataires chez les hommes
bisexuels, loin devant les gays, bisexuelles et lesbiennes, elleux-mêmes
plus souvent célibataires que les hétérosexuel·les. Concernant l’âge,
dont nous faisons l’hypothèse qu’il influence l’accès à la conjugalité :
on observe effectivement que les deux classes d’âge les moins souvent en
couple sont celles aux extrémités. Précisément celles où les bis sont
surreprésentés. Les jeunes sont de loin la catégorie le moins en couple.
Les plus âgés sont seulement quelques points de pourcentages derrière
les 30-39 ans et les 40-49 ans. Ainsi l’âge seul ne suffit peut-être pas
à expliquer le plus grand célibat des hommes bisexuels.

Les deux variables liées au revenu et à la situation financière sont
éclairantes : le fait d’être en couple est corrélé positivement avec le
revenu. On observe un écart de 20 points de pourcentage entre les
personnes qui déclarent moins de 1 000€ et celles qui déclarent plus de
2 000€ de revenu mensuel. Idem pour la situation financière déclarée,
plus les personnes sont à l’aise, plus elles sont en couple. Enfin
concernant la taille d’agglomération on observe un effet inversement
proportionnel à la taille d’agglomération : plus les personnes vivent
dans de grandes agglomérations, moins elles sont en couple. Sans
surprise, le fait d’avoir des enfants est corrélé à une plus grande
probabilité d’être en couple. Le diplôme est la variable la moins
corrélée, les personnes titulaires d’un diplôme supérieur à bac+3 étant
un peu plus souvent en couple.

Cette analyse bivariée confirme en partie nos hypothèses : l’âge et la
classe sont corrélés au fait d’être en couple mais il est trop tôt pour
dire qu’ils sont des déterminants d’accès à la conjugalité.

Des effets peuvent se mélanger. Par exemple, les bisexuelles sont plus
présentes dans les 20 - 29 ans, or c’est catégorie le moins souvent en
couple. Est-ce que les bisexuelles sont moins en couple que les
hétérosexuelles dû à un effet de l’âge ? Un effet de l’identification
sexuelle ? C’est dans ce but qu’on fait un modèle multivarié de
régression logistique : estimer un effet propre de l’identification
sexuelle sur le fait d’être en couple.

#### Les modèles logistiques

On part du principe que tout fonctionne différemment pour les hommes et
pour les femmes : l’effet de l’âge sur la mise en couple n’est pas le
même, l’impact de la classe sociale non plus et l’effet de l’orientation
sexuelle est spécifique à chaque genre. En conséquence on fait un modèle
pour les hommes et un modèle pour les femmes. L’effet de la bisexualité
sur la conjugalité est genré, on a commencé à le voir. Le fait de
diviser les échantillons en deux réduit la puissance statistique, ce qui
peut rendre les variables de contrôle moins significative. La figure 2
nous montre les résultats des deux modèles concernant l’événement «
avoir été en couple de plus de quatre mois dans l’année précédant
l’enquête ». La modalité de référence est « ne pas être en couple », on
teste donc la probabilité d’être en couple.

```{r}
#| label: fig-regression-en-couple
#| fig-cap: "Probabilité d'être en couple plutôt que célibataire (régression logistique)."
#| fig-width: 11
#| fig-height: 11
#| fig-dpi: 300

# Base reg  
pg_reg = pgn %>%
  mutate(couple12mois = fct_relevel(couple12mois, "Non"),
         idsexu = fct_relevel(idsexu, "Hétéro", "Bi", "Homo"),
         age = fct_recode(as_factor(age), 
                          "20-29 ans" = "20-29", 
                          "30-39 ans" = "30-39", 
                          "40-49 ans" = "40-49", 
                          "50-69 ans" = "50-69") %>% 
           fct_relevel("30-39 ans", "20-29 ans", "40-49 ans", "50-69 ans"),
         diplome = fct_drop(as.factor(na_if(diplome, "NVPD/NSP"))),
         revenu = fct_recode(as_factor(revenu), 
                             "De 1 000€ à moins de 2 000€ / mois" = "De 1 000 à moins de 2 000€",
                             "Moins de 1 000€ / mois" = "Moins de 1 000€",
                             "2 000€ et plus / mois" = "2 000€ et plus") %>% 
           fct_relevel("De 1 000€ à moins de 2 000€ / mois"), 
         revenu = fct_drop(as.factor(na_if(revenu, "NVPD/NSP"))), 
         revenu_sub = fct_drop(as.factor(na_if(revenu_sub, "NVPD/NSP"))),
         taille_agglo = fct_recode(as_factor(taille_agglo), 
                                   "Moins de 20 000 hab." = "Moins de 20 000", 
                                   "de 20 000 hab. à 200 000 hab." = "De 20 000 à 200 000", 
                                   "200 000 hab. et plus" = "200 000 et plus"), 
         taille_agglo = fct_drop(as.factor(na_if(taille_agglo, "NVPD/NSP"))),
         enf_ego = fct_recode(as_factor(enf_ego), 
                              "Sans enfant" = "Non", 
                              "Avec enfant(s)" = "Oui") %>% fct_relevel("Sans enfant")
  ) 

pgh_reg = pg_reg %>% 
  filter(genre == "Un homme")

pgf_reg = pg_reg %>% 
  filter(genre == "Une femme")

# Pondération 
dwh_reg = svydesign(id = ~1, weights = pgh_reg$poids_cal, data = pgh_reg)
dwf_reg = svydesign(id = ~1, weights = pgf_reg$poids_cal, data = pgf_reg)

# Regressions 
regh = svyglm(
  couple12mois ~ idsexu + age + diplome + revenu + revenu_sub + taille_agglo + enf_ego,
  family = binomial(),
  design = dwh_reg
)

regf = svyglm(
  couple12mois ~ idsexu + age + diplome + revenu + revenu_sub + taille_agglo + enf_ego,
  family = binomial(),
  design = dwf_reg
)

# Graphique 
ggcoef_compare(list("Homme" = regh, "Femme" = regf), 
               exponentiate = T, 
               type = "faceted", 
               facet_row = NULL, 
               add_reference_rows = FALSE,
               categorical_terms_pattern = "{level}<br>*(ref: {reference_level})*") + 
  scale_x_log10(breaks = c(0.1, 0.25, 0.5, 1, 2, 5, 10)) +
  theme(panel.grid.major.x = element_line(color = "grey85", linewidth = 0.3),
        panel.grid.major.y = element_line(color = "grey85", linewidth = 0.3),
        panel.grid.minor.x = element_blank(),
        panel.grid.minor.y = element_line(color = "grey85", linewidth = 0.1),
        axis.text.x = element_text(family = "serif", size = 12, color = "black"),
        axis.text.y = element_markdown(family = "serif", size = 12, color = "black"),
        axis.title = element_blank(),
        strip.text.x = element_text(face = "bold",family = "serif", size = 13)
  )
```

Concernant les hommes, on voit bien un lien avec l’identification
bisexuelle. Le modèle nous confirme qu’à âge, diplôme, revenu,
territoire et statut parental égaux, les hommes bisexuels ont moins de
chance d’être en couple que les hommes hétérosexuels. Ce résultat
confirme un constat observé précédemment, il ne dit rien toutefois des
raisons de ce célibat plus fréquent. En effet ce résultat peut rendre
compte d’une vulnérabilité conjugale spécifique des hommes bisexuels
comme d’un rapport à la conjugalité distancié, vu comme un obstacle à la
réalisation des désirs (Trachman et Lejbowicz 2018). Selon la première
hypothèse l'identification bisexuelle masculine fonctionnerait
socialement comme un stigmate ou un « repoussoir » sur le marché de la
rencontre, ces hommes étant perçus comme des partenaires instables ou
moins fiables tant par les femmes hétérosexuelles que par les hommes
gays. La seconde hypothèse, plus compréhensive, envisage ce célibat
prolongé comme une prise de distance délibérée à l'égard des normes de
la conjugalité exclusive, perçue comme inconciliable avec la réalisation
d'une vie affective et sexuelle plurielle. Nous creuserons la question
du célibat des hommes bisexuels dans la prochaine partie.

Chez les femmes le lien entre l’identification sexuelle et le fait
d’être en couple est moins significatif. La moindre proportion de femmes
bi en couple constatée en analyse bivariée constituait un effet de
structure, imputable à la jeunesse et à l’urbanité relative de ce
groupe. Une fois ces variables contrôlées, leur accès à la conjugalité
n’est plus significativement inférieur à celui des femmes
hétérosexuelles. L’âge est en revanche une caractéristique déterminante
: avoir plus de 50 ans est fortement corrélé avec le fait de ne pas
avoir été en couple l’année passé, contrôlé par les autres
variables[\[1\]](#_ftn1). C’est également le cas chez les hommes. Le
fait d’être diplômée d’un niveau supérieur à bac+3 rend légèrement plus
probable le fait d’être en couple. Avoir un revenu inférieur à 1 000€
augmente les chances d’être en couple pour les femmes alors que cela
fait baisser la probabilité de cet événement pour les hommes. A
l’inverse avoir un revenu \> 2 000€ est lié au fait d’être en couple
chez les hommes. Cette différence illustre la persistance de rôles
genrés avec une plus grande importance de l’autonomie financière comme
préalable à l’engagement conjugal chez les hommes (Bouchet-Valat 2025).
Plus la taille d’agglomération de résidence est grande, plus les femmes
sont célibataires dans l’année. Enfin, avoir un/des enfant(s) est
fortement corrélé au fait d’être en couple, encore plus pour les hommes
que pour les femmes.

Le raisonnement de la régression logistique implique de connaître les
déterminants de la variable à expliquer, ici le fait d’être en couple.
Cela pose la question des variables omises ainsi que de la qualité des
données plus ou moins bonnes selon les variables et les groupes. Une
telle analyse requiert un nombre suffisant de cas pour analyser les
sous-groupes situés aux intersections des marges sans perdre en
puissance statistique. Enfin l’approche de la régression ne dit rien des
mécanismes explicatifs : on observe un potentiel effet propre de
l’identification sexuelle sur le célibat des hommes bisexuels mais on ne
peut l’expliquer avec ces chiffres seuls. Dans la partie suivante nous
tentons d’approfondir la question de l’effet de la bisexualité sur le
célibat masculin.

[\[1\]](#_ftnref1) C’est la modalité 30 - 39 ans qui a été choisie comme
modalité de référence du fait de la présence de beaucoup d’étudiant·es
dans la première catégorie ainsi que de son effectif plus petit.

## II. Le célibat des hommes bis : trajectoires plurielles et distance à la norme

### Les trajectoires des hommes bisexuels : profils individuels post-rupture

Il serait intéressant d’observer les trajectoires des hommes bisexuels :
sont-ils célibataires suite à un divorce ? Sont-ils en célibat de longue
durée, sans relation importante ? L'enquête Virage ne constitue pas un
dispositif biographique au sens strict et ne propose pas de calendrier
complet des unions successives, à l'instar des enquêtes Erfi ou Épic
(Rault et Lambert 2019). Le questionnaire ne demande pas non plus à
quand remonte l’identification à la bisexualité. En revanche, le
questionnaire documente la relation actuelle et la dernière relation si
la personne n’est plus en couple. On ne peut pas reconstruire une vraie
séquence biographique mais on peut caractériser l’état de sortie de la
dernière relation pour les personnes actuellement célibataires. Pour
éclairer les dynamiques internes de ce célibat masculin massif,
l'analyse descriptive doit s'attacher à restituer l'hétérogénéité des
parcours individuels.

#### Les célibataires après rupture

Pour commencer nous construisons un graphique-portrait (une ligne par
répondant) des hommes bisexuels de Virage PG qui sont célibataires après
rupture au moment de l’enquête. Les effectifs sont trop faibles pour un
tableau croisé avec pourcentages : on privilégie donc une lecture
individu par individu.

Le partage des célibataires jamais-en-couple / célibataires
après-rupture est un résultat en lui-même. Un peu moins d’un tiers des
hommes bi célibataires (17/61) n’ont jamais eu de relation de couple au
cours de leur vie. Cette catégorie se distingue de celle des
célibataires “post-rupture” (44/61) que nous présentons ici. Le
graphique ci-dessous retrace individuellement la structure de leur
dernière union et la durée écoulée depuis sa rupture.

```{r}
#| label: fig-celibat-hommes-bi
#| fig-cap: "Les hommes bisexuels célibataires après rupture."
#| fig-width: 11
#| fig-height: 11
#| fig-dpi: 300

library(ggpattern)
library(sf)

# Sélectionner les variables

pgnhbi_celibat = pgnhbi_celibat %>% 
  select(
    ID, couple_celib, statut_derniere_relation, etat_matrimonial_atteint, motif_fin_relation, nb_mariages_vie, cohabitation_derniere_relation, duree_cohabitation_mois, duree_derniere_relation, duree_depuis_rupture, sexe_dernier_conjoint, enf_ego) 

# Préparer les données pour le graphique

pgnhbi_celibat_graph = pgnhbi_celibat %>%
  filter(couple_celib == "Célibataire après rupture") %>% # garde célib après rupture
  mutate(statut_derniere_relation = factor(statut_derniere_relation, 
                                            levels = c("Union libre", "Pacs", "Mariage"))) %>%
  filter(!is.na(statut_derniere_relation)) %>% #retire 1 NA 
  arrange(statut_derniere_relation, ID) %>%   # bloc, puis ordre arbitraire (ID) dans le bloc
  mutate(ID = factor(as.character(ID), levels = unique(as.character(ID))))

# Graphique (pas sur données pondérées puisqu'on prend chaque cas, individuellement, pas de %)
ggplot(pgnhbi_celibat_graph) +
  aes(
    x = duree_depuis_rupture,
    y = ID,
    fill = statut_derniere_relation, 
    pattern = enf_ego # transparence de la barre
  ) +
  geom_bar_pattern(
    stat = "summary", fun = "sum", width = 0.7,
    pattern_fill = "black", 
    pattern_density = 0.05, 
    pattern_spacing = unit(0.15, "cm"),
    pattern_linewidth = 0.1,
    pattern_angle = 45,
    color = "grey30", linewidth = 0.1
  ) +
  scale_pattern_manual(
  values = c("Non" = "none", "Oui" = "stripe"),
  name = "A des enfants",
  breaks = "Oui", 
  guide = guide_legend(
    override.aes = list(
      pattern_spacing = unit(0.05, "cm"),  # hachures plus resserrées dans la légende
      pattern_density = 0.1,
      pattern_linewidth = 0.3
    ))
  ) +
  scale_fill_manual(
    values = c("Union libre" = "#E7D0E5",
    "Pacs" = "#B8CFFF",
    "Mariage" = "#FEB8DD"), 
    name = "Statut dernière relation"
  ) +
  guides(
    fill = guide_legend(override.aes = list(pattern = "none"))
  ) +
  scale_x_continuous(
    breaks = seq(0, 480, by = 60),       # Un repère tous les 60 mois (5 ans)
    labels = function(x) paste0(x / 12, " ans") # Divise par 12 pour l'affichage en années 
  ) +
  facet_grid(rows = vars(statut_derniere_relation), scales = "free_y", space = "free", switch = "y") +
  labs(
    x = "Durée depuis la rupture (années)"
  ) +
  theme_minimal() +
  theme(
    legend.position = "bottom",
    legend.text = element_text(family = "serif", size = 12),
    legend.title = element_text(family = "serif", size = 12),
    axis.text.y = element_blank(), # masque numéros ID 
    axis.text = element_text(family = "serif", size = 12),
    axis.title.x = element_text(family = "serif", face = "bold", size = 13), 
    axis.title.y = element_blank(), 
    strip.text.x = element_text(family = "serif", size = 12),
    strip.text.y = element_text(family = "serif", size = 12),
    panel.grid.major.y = element_blank() # masque lignes grille horizontales
  )
```

#### Un noyau de célibataires longue durée après des unions parfois institutionnalisées

Chez les 44 bisexuels qui ont connu au moins une relation et une
rupture, le graphique fait apparaître deux populations : un noyau de
ruptures ayant eu lieu il y a 5 ans et plus (jusqu’à 38 ans) ; et un
groupe, moins nombreux, de ruptures plus récentes (entre 1 et 4 ans).
Dans les deux cas l’union libre est la forme la plus fréquente bien que
le mariage soit plus présent chez les célibataires longs. La plupart
sont sans enfants mais presque tous ceux ayant été mariés ont des
enfants. Ceux dont la rupture est plus récente sont plus souvent en
union libre et sans enfant.

Le matériau ne nous permet pas de creuser le potentiel moindre recours
au mariage des hommes bisexuels quand ils sont en union, on
l’interrogera par la suite chez les femmes bisexuelles, plus souvent en
couple. Les variables de cohabitation, durée de relation et sexe du
dernier conjoint ne sont filtrées que pour les ruptures ayant eu lieu il
y a moins de 8 mois. Ce choix de conception de l’enquête est logique :
le module détaillé consacré aux relations ne s’applique qu’à la période
de référence des 12 derniers mois. Questionner les individus sur des
relations lointaines entraînerait des biais de mémoire. Ainsi les
éléments sur la précédente relation ne nous donne que peu d’informations
sur le véritable parcours conjugal. Et l’institutionnalisation d’un
couple passé, via le pacs ou le mariage, nous dit peu de choses de la
relation.

### Un célibat subi lié à une identification bisexuelle « repoussoir » ou choisi comme mise à distance de la conjugalité ?

#### Quelques portraits d’hommes bisexuels célibataires dans l’enquête

Pour donner à voir les parcours je souhaite compléter le graphique par
quelques portraits rédigés descriptifs, choisis parmi les célibataires
post-rupture et les célibataires sans relation au cours de la vie. Ils
n’ont pas vocation à établir des cas-type mais servent plutôt
d’illustration de ce que nous évoquons avec des tableaux et graphiques,
sans sortir du registre descriptif et individuel.

```{r}
portraits = pg %>%   filter(ID %in% c(1000883659, 1000741429, 1001539144, 1004057398, 1002858986)) 
save(portraits, file = "Portraits.Rdata")
```

Arthur - né en 1989, 26 ans, père agent de maîtrise et mère employée. Il
réside à Reims, diplômé du supérieur et technicien (1 300 à 1 600 euros
mensuels).

*Une conjugalité et une attirance bisexuelles plutôt tournées vers
l’autre sexe.* Il déclare une attirance surtout pour les femmes. Son
premier rapport sexuel a eu lieu à 17 ans, avec une femme avec qui il a
été en couple, son premier rapport avec un homme est survenu la même
année. Il compte huit partenaires sur l’ensemble de sa vie (quatre
hommes, quatre femmes), mais aucun rapport sexuel au cours des douze
derniers mois. Sa deuxième et dernière relation de couple connue était
avec une femme, en union libre, terminée il y a environ trois ans (vers
ses 23 ans).

*Un dévoilement sélectif de la bisexualité*. Son orientation n’est pas
connue de sa famille, de son supérieur, ni de son médecin traitant. Elle
l’est en revanche de certains amis hétérosexuels et de tous ses
collègues proches. Il a déjà été confronté à une menace de dévoilement
non consenti et évite, dans certains lieux, les gestes affectueux en
public avec un partenaire, par crainte.

Patrick - né en 1955, 60 ans, père profession intermédiaire commerciale
et mère au foyer. Il est issu d’une famille nombreuse : quatre frères et
sept sœurs. La religion avait de l’importance dans son éducation et il
se déclare aujourd’hui sans religion. Titulaire d’un CAP/BEP, il est
technico-commercial dans la vente (1 600 à 2 000 euros mensuels). Il vit
à Niort seul, il a deux enfants, âgés de 30 et 27 ans, qui ne partagent
pas son logement.

*Un célibat long avec une vie relationnelle et sexuelle active après un
divorce.* Il est attiré également par les hommes et les femmes, depuis
ses 17 ans. Son premier rapport sexuel, à 16 ans, était avec une femme
dont il était amoureux avec qui il n’était pas en couple ; son premier
rapport avec un homme est survenu à 17 ans. Sa dernière relation de
couple était un mariage à l’âge de 25 ans. Il s’est terminé par une
séparation il y a vingt-quatre ans (vers ses 36 ans). Il déclare une
trentaine de partenaires sur l’ensemble de sa vie (dix hommes, vingt
femmes) et des rapports sexuels récents, avec plusieurs nouveaux
partenaires au cours des douze derniers mois.

*Un dévoilement réduit de la bisexualité.* Ni son père ni sa mère ne
savent qu’il est bisexuel ; certains de ses frères et sœurs le savent,
depuis qu’il a 19 ans. Aucun de ses amis hétérosexuels ni de ses
collègues proches n’est informé ; seul son médecin traitant l’est.

Maxime - né en 1987, 28 ans, père ouvrier et mère employée. Il vit chez
sa mère dans une petite agglomération des Pays de la Loire. Il n’accorde
pas d’importance à la religion mais se dit catholique. Il déclare des
faits répétés de violence physique dans l’enfance. Titulaire d’un
baccalauréat, il est aujourd’hui chauffeur (moins de 700 euros
mensuels).

*Des pratiques réparties entre les deux sexes et une relation de couple
avec un homme, récemment terminée.* Son attirance se porte, depuis ses
19 ans, surtout vers le même sexe. Son premier rapport sexuel, à 17 ans,
était avec une femme tout juste rencontrée ; son premier rapport avec un
homme est survenu à 21 ans. Il compte une vingtaine de partenaires sur
l’ensemble de sa vie (dix hommes, dix femmes). Sa dernière et seule
relation de couple a duré deux ans, avec un homme et s’est terminée il y
a trois mois. Il a eu un nouveau partenaire sexuel dans l’année.

*Une bisexualité connue des proches*. Sa mère et son frère savent qu’il
est bisexuel, depuis qu’il a 26 ans. Tous ses amis hétérosexuels le
savent également, ainsi que son médecin traitant ; en revanche, ni ses
collègues ni son supérieur ne sont informés. Il évite, dans certains
lieux, les gestes affectueux en public. Il fréquente occasionnellement,
des lieux gays et lesbiens.

Abdel - né en 1959, 56 ans, père employé, mère au foyer. Il réside en
petite couronne de Paris. Diplômé du supérieur (bac+5), ingénieur de
profession, il est au chômage depuis 4 ans (indemnisé entre 700 et 1 000
euros). Immigré, arrivé en France à 30 ans, il est devenu français à 35
ans. Il accorde un peu d’importance à la religion.

*Une vie sexuelle à l’écart du couple.* Il est attiré également par les
hommes et les femmes. Son premier rapport sexuel a eu lieu à 27 ans,
avec une femme tout juste rencontrée, un rapport qu’il n’avait pas
souhaité mais avait accepté. Son premier rapport avec un homme est
survenu plus tard, à 31 ans. Il a eu des rapports sexuels récents, avec
plusieurs nouveaux partenaires, au cours des douze derniers mois. Il n’a
jamais eu de relation de couple.

*Une bisexualité exposée.* Son frère et sa sœur savent qu’il est
bisexuel, seulement depuis ses 38 ans. Tous ses amis hétérosexuels le
savent également. Il a déjà été incité à cacher son orientation par des
amis et des collègues, une situation qu’il juge susceptible de se
reproduire, et a déjà subi des menaces de dévoilement non consenti dans
au moins deux contextes distincts, dont le travail.

Sylvain - né en 1963, 52 ans, père ingénieur et mère cadre de la
fonction publique. Il vit dans un village en Occitanie. Catholique, il
accorde beaucoup d’importance à la religion. Sans diplôme, il vit seul
et sans enfant (pension de 3 000 euros).

*Un mariage ouvert à d’autres relations.* Son premier rapport sexuel a
lieu à 14 ans avec une femme tout juste rencontrée ; son premier rapport
avec un homme advient à 20 ans. Depuis cette période il dit être attiré
surtout par les femmes mais aussi par les hommes. Il compte une dizaine
de partenaires sur l’ensemble de sa vie (trois hommes, sept femmes),
mais aucun nouveau partenaire au cours des douze derniers mois. Il a
vécu trente-cinq ans avec une femme, une relation commencée vers ses 17
ans, suivie d’un mariage à 25 ans et achevée par le décès de sa
partenaire il y a sept mois. La durée de sa relation et la date de son
premier rapport avec un homme suggère qu’au moins certaines relations
sexuelles ont eu lieu pendant ce mariage. Son père, sa mère et sa sœur
savent qu’il est bisexuel, depuis ses 21 ans, sans que cela pose
problème. Certains de ses amis hétérosexuels le savent également, ainsi
que son médecin traitant.

La mise en regard des cinq portraits fait apparaître quelques lignes de
force et invite à dépasser l’homogénéité apparente de la catégorie
statistique du célibat. Le dévoilement de la bisexualité à l’entourage
ne dépend pas forcément du fait d’être en couple. Le cas d’Abdel, jamais
en couple, montre un dévoilement tardif (38 ans) mais à l’ensemble de la
fratrie et des amis tandis que Patrick, célibataire de longue date n’est
pas ouvertement bisexuel auprès de ses amis et sa famille. Le fait
d’avoir été en couple avec un homme semble tout de même provoquer le
dévoilement, comme dans le cas de Maxime. Alors que la majorité des
dernières relations de couple sont avec des femmes, aucun des portraits
mentionnés ne cache entièrement sa bisexualité, on oscille plutôt entre
différentes stratégies de dévoilement. Cela remet en question l’idée de
la bisexualité comme une sexualité que l’on pourrait cacher ou qui
permettrait de vivre comme un hétérosexuel. Dans le cas des hommes qui
se disent bisexuels, l’identification s’accompagne d’un dévoilement et
parfois des sanctions associées.

Le rapport à la sexualité pendant le célibat est lui aussi hétérogène.
L’absence de couple ne saurait être assimilée à un désengagement de la
vie relationnelle ou sexuelle : Sylvain et Arthur n’ont eu aucun rapport
sexuel dans l’année, Patrick et Abdel restent sexuellement actifs avec
de nouveaux partenaires malgré l’absence de couple. Enfin, Maxime est le
seul des cinq où l'origine sociale, la trajectoire résidentielle (le
fait de n'avoir jamais quitté le foyer maternel) et le célibat
s'articulent de façon lisible ; les quatre autres dessinent des chemins
plus disparates.

On touche ici à la limite d’approcher la conjugalité uniquement par sa
forme la plus légitime : le couple. Le constat brut de 70% d’hommes
bisexuels célibataires dans l’année de l’enquête masque complètement les
formes moins légitimes de vie conjugale et amoureuse : succession de
relations courtes, vie sexuelle très active sans formalisation,
relations amoureuses non définies. C’est le constat qui a conduit
d’autres enquêtes à étendre la définition du couple (Rault et
Régnier-Loilier 2019). Cette limite touche particulièrement les
minorités sexuelles, mal recensées par les enquêtes et historiquement
plus éloignées des formes conjugales légitimes. Les personnes avec des
pratiques homosexuelles au cours de la vie dissocient davantage
sexualité, sentiment amoureux et conjugalité (Rault et Lambert 2019).

Enfin la présence conjointe dans plusieurs des profils d’un célibat
pérenne et d’une faible dotation scolaire illustre l’articulation entre
précarité de classe et relégation sur le marché matrimonial (Bergström,
Courtel et Vivier 2019). Marie Bergström montre que le célibat masculin
qui se prolonge avec l'âge touche en particulier les hommes des classes
populaires et les moins diplômés : là où le taux de célibat définitif
était proche pour l'ensemble des hommes nés en 1920, un écart s'est
creusé une génération plus tard, à mesure que l'augmentation du niveau
de diplôme, plus marquée chez les femmes que chez les hommes, a mis les
hommes peu diplômés en décalage par rapport aux femmes et aux autres
hommes (Bergström 2019).

#### Des parcours conjugaux moins linéaires et un célibat qui revêt des formes diverses

Le premier résultat central est le poids du célibat masculin bisexuel
dans cette enquête, à la fois plus massif et plus spécifiquement genré
que son équivalent féminin. Ce point avait déjà été soulevé (Trachman et
Lejbowicz 2018; Trachman et Lejbowicz 2020) sans toutefois être contrôlé
par l’âge ou des déterminants de la classe. Deux lectures sont proposées
: d’une part une difficulté accrue à trouver un conjoint, liée à une «
vulnérabilité conjugale spécifique des hommes bisexuels ». D’autre part
une mise à distance choisie de la conjugalité, perçue comme un obstacle
à la réalisation de leurs désirs. La première hypothèse fait écho à
l’idée, non confirmée empiriquement (Rust 2002) selon laquelle les
personnes bisexuelles seraient structurellement non-monogames, volages,
incapables d’engagement de long terme parce qu’elles auraient
simultanément besoin de partenaires des deux sexes.

Une autre piste d’interprétation se trouve peut-être dans la structure
d’âge de la population bisexuelle masculine. Bien que la probabilité
d’être en couple est plus faible pour tous les bis, quel que soit leur
âge, cette sur-représentation et les portraits ci-dessus nous donne une
indication sur leurs parcours de vie. Si la trentaine est le moment où
la pression conjugale est la plus forte (Bergström, Courtel et Vivier
2019) il est tout à fait possible qu’elle entraîne une mise en couple
avec une femme. Les pratiques bisexuelles lors de cette période ou ayant
eu lieux plus jeunes peuvent être considérées comme de simples
expériences, sans conséquence pour l’avenir. On peut supposer qu’une
partie des répondants bisexuels ont d’abord connu un mariage
hétérosexuel avant de vivre leur bisexualité (Rust 2002). Passé un
certain âge, et surtout un certain âge social lié au fait d’avoir été en
couple, peut-être marié et avec des enfants, l’injonction de fonder une
famille et de se mettre en ménage se relâche. Les séparations et
divorces donnent plus de liberté pour se dire bisexuel après l’avoir
occulté une partie de sa vie ; ou pour la première fois suite à un
changement dans la façon d’envisager les relations sexuelles et
amoureuses (Dusseau 2017).

Les parcours d’hommes gays devenus bisexuels ne sont jamais évoqués dans
la littérature. Ils existent pourtant et peuvent être liés à un
élargissement des sociabilités après une jeunesse tournée vers les lieux
communautaires gays, à la transition d’un partenaire ou encore à la
volonté de faire concorder les pratiques au cours de la vie avec
l’identification sexuelle (Rust 2000). Ces trajectoires s'éclairent
également par les mutations internes des mondes homosexuels. Les années
1990 ont marqué le passage d'un modèle gay centré sur la libération
sexuelle, le multipartenariat et la drague anonyme communautaire à un
nouveau modèle de « bonheur domestique », érigeant le couple stable et
monogame en horizon normatif majeur et vecteur d'intégration sociale
(Adam 1999). Dans ce contexte, la bisexualité masculine réintroduit le
potentiel de la pluralité et du choix relationnel indéterminé, ce qui
bouscule l'idéal fusionnel du couple à deux (Dusseau 2017). Le célibat
massif des hommes bisexuels pourrait alors refléter non pas une simple
incapacité à s'engager ou un manque d’opportunités relationnelles mais
une résistance à la valorisation de la conjugalité domestique comme
unique forme d'accomplissement de soi.

Cet objet du célibat des hommes bisexuels est peu travaillé, la
littérature française sur le célibat ne traite qu’exceptionnellement de
son articulation avec l’orientation sexuelle, souvent faute d’effectifs
suffisants dans les enquêtes (Bergström, Courtel et Vivier 2019). Le
constat se poursuit dans Virage, dont les effectifs bisexuels, bien que
restreints, permettent au moins une approche descriptive. Nous terminons
ce chapitre par l’étude des couples de femmes bisexuelles.

## III. Les situations conjugales des femmes bisexuelles : entre inégalités internes au couple et faible institutionnalisation

On a vu dans la première partie que les femmes bisexuelles sont aussi
souvent célibataires que les lesbiennes, mais que lorsqu’elles sont en
couple elles le sont très majoritairement avec un homme (51,3 % de
l’ensemble des femmes bisexuelles de Virage PG sont en couple avec un
homme, soit 91,1 % de celles qui sont en couple). On se demande ici ce
que recouvre concrètement cette conjugalité : avec qui les femmes
bisexuelles font-elles couple (position sociale du/de la conjoint·e),
quelle est leur position relative dans ce couple (revenus et patrimoines
comparés, revenu du ménage) et dans quelle mesure ce couple est
institutionnalisé (mariage/Pacs, cohabitation, durée de la relation,
enfants du couple) ?

### Les configurations économiques et juridiques 

Pour analyser la conjugalité des femmes bisexuelles, nous resserrons
l'observation sur la sous-population des répondantes ayant été engagées
dans un couple stable (supérieur à 4 mois) au cours de
l'année[\[1\]](#_ftn1). Le tableau ci-dessous croise l’orientation
sexuelle avec les indicateurs économiques (revenu et patrimoine
comparés) et institutionnels (statut juridique, cohabitation, durée de
la relation, enfants) de l'union. Le revenu du ménage n’a pas été retenu
par manque de significativité statistique.

[\[1\]](#_ftnref1) Le champ, en couple de plus de quatre mois au cours
des douze derniers mois, inclue des personnes dont la relation s’est
terminée récemment. Ce qui explique les cas « pas en couple » dans la
variable de statut conjugal au moment de l’enquête.

```{r}
#| label: tbl-conjugalite-femmes-bi-économique
#| tbl-cap: "Les configurations économiques des femmes bis en couple."

# Plan de pondération -- femmes en couple > 4 mois (12 derniers mois)
dwf_conjugal = svydesign(id = ~1, weights = pgnf_conjugal$poids_cal, data = pgnf_conjugal)


### Avec qui, et sous quelle forme ? 

# Variables à inclure
tab2_vars = c("typecpl", "revenu_compare", "revenu_menage", "statut_act_compare", "patrimoine_compare", "csp_compare", "diplome_compare")

# Tableau PG pondéré -- Femmes en couple
tab2 = dwf_conjugal %>%
  tbl_svysummary(
    by = idsexu,
    include = all_of(tab2_vars),
    statistic = all_categorical() ~ "{p}% ({n_unweighted})",
    digits = all_categorical() ~ list(1, 0),
    missing = "no"
  ) %>%
  add_ci(pattern = "{stat}\n[{ci}]") %>%
  add_p(test = all_categorical() ~ "svy.adj.chisq.test") %>%
  bold_labels() %>%
  modify_header(all_stat_cols() ~ "**{level}**\n(n = {n_unweighted})") %>%
  modify_spanning_header(all_stat_cols() ~ "**Virage PG — Femmes en couple**") %>%
  modify_footnote( # notes bas de tableau 
      p.value ~ "Test du Chi-deux ajusté de Rao & Scott pour données pondérées.",
      all_stat_cols() ~ "Effectifs non-pondérés entre parenthèses."
    ) 

tab2 %>%
  as_flex_table() %>% 
  footnote( # note de bas de tableau 
    i = 2, 
    j = 2, 
    value = as_paragraph("Pourcentages pondérés (Effectifs non pondérés) [Intervalle de confiance à 95%]."),
    ref_symbols = "3", 
    part = "body"
  ) %>% 
  add_footer_lines("Champ : Répondantes en couple, au moins 4 mois, au cours des 12 derniers mois de l'enquête Virage.\nLecture : Parmi les femmes bisexuelles en couple dans l'enquête Virage en population générale, 8,9% sont en couple de même sexe, avec un intervalle de confiance à 95% de [4,6% - 17%].\nSource : Enquête Virage PG, Ined, 2015.") %>%
  fontsize(size = 7, part = "all") %>%
  set_table_properties(layout = "autofit", width = 1) 

save_as_docx(tab2, path = "tab2.docx")
```

```{r}
#| label: tbl-conjugalite-femmes-bi
#| tbl-cap: "Les configurations conjugales des femmes en couple."

# Plan de pondération -- femmes en couple > 4 mois (12 derniers mois)
dwf_conjugal = svydesign(id = ~1, weights = pgnf_conjugal$poids_cal, data = pgnf_conjugal)


### Avec qui, et sous quelle forme ? 

# Variables à inclure
tab2b_vars = c("typecpl", "ecart_age", "statutcouple", "cohabitation", "duree_rel", "enf_couple")

# Tableau PG pondéré -- Femmes en couple
tab2b = dwf_conjugal %>%
  tbl_svysummary(
    by = idsexu,
    include = all_of(tab2b_vars),
    statistic = all_categorical() ~ "{p}% ({n_unweighted})",
    digits = all_categorical() ~ list(1, 0),
    missing = "no"
  ) %>%
  add_ci(pattern = "{stat}\n[{ci}]") %>%
  add_p(test = all_categorical() ~ "svy.adj.chisq.test") %>%
  bold_labels() %>%
  modify_header(all_stat_cols() ~ "**{level}**\n(n = {n_unweighted})") %>%
  modify_spanning_header(all_stat_cols() ~ "**Virage PG — Femmes en couple**") %>%
  modify_footnote( # notes bas de tableau 
      p.value ~ "Test du Chi-deux ajusté de Rao & Scott pour données pondérées.",
      all_stat_cols() ~ "Effectifs non-pondérés entre parenthèses."
    ) 

tab2b = tab2b %>%
  as_flex_table() %>% 
  footnote( # note de bas de tableau 
    i = 2, 
    j = 2, 
    value = as_paragraph("Pourcentages pondérés (Intervalle de confiance à 95 %)."),
    ref_symbols = "3", 
    part = "body"
  ) %>% 
  add_footer_lines("Champ : Répondantes en couple, au moins 4 mois, au cours des 12 derniers mois de l'enquête Virage.\nLecture : Parmi les femmes bisexuelles en couple dans l'enquête Virage en population générale, 8,9% sont en couple de même sexe, avec un intervalle de confiance à 95% de [4,6% - 17%].\nSource : Enquête Virage PG, Ined, 2015.") %>%
  fontsize(size = 7, part = "all") %>%
  set_table_properties(layout = "autofit", width = 1) 

save_as_docx(tab2b, path = "tab2b.docx")

```
Avant toute lecture, une réserve s’impose : les groupes homo (n=65) et
bi (n=77) sont de petits effectifs, ce qui se traduit par des IC parfois
très larges. Seules les lignes où le Chi2 est significatif et où l’IC
d’un groupe minoritaire ne recoupe pas celui des hétérosexuelles seront
lues comme des différences robustes ; les autres seront mentionnées
comme suggestives ou non conclusives, conformément à la logique déjà
retenue plus haut.

#### L’alignement économique sur le modèle hétérosexuel avec une vulnérabilité spécifique

En matière de répartition des ressources économiques interne au couple,
les femmes bisexuelles présentent un profil quasi identique à celui des
hétérosexuelles : 58,1 % d'entre elles déclarent un revenu inférieur à
celui de leur conjoint, et seulement 15,5 % un revenu supérieur. Les
femmes homosexuelles, quant à elles, se distinguent des
hétérosexuelles : seules 33,2 % perçoivent un revenu inférieur à leur
partenaire, et près d'un tiers (32,8 %) affichent un revenu supérieur.
Ce résultat semble cohérent avec le fait que 9 bies en couple sur 10 le
sont avec un homme : du point de vue économique, les couples des femmes
bisexuelles sont structurés par les mêmes rapports de genre que la
conjugalité hétérosexuelle. En ce qui concerne le patrimoine, les femmes
bisexuelles déclarent en revanche moins souvent un patrimoine commun que
les hétérosexuelles (37,5% contre 54%). Un résultat à traiter avec
prudence puisque les IC ne sont pas tout à fait disjoints mais cohérent
avec la proportion moins importante de bisexuelles mariées. Elles
déclarent plus souvent un patrimoine inférieur à leur conjoint que les
hétérosexuelles (23,2% contre 9,4%).

Les femmes bisexuelles déclarent plus souvent des revenus individuels
inférieur à 1 000€ et un patrimoine inférieur à leur conjoint que les
hétérosexuels. Du point de vue de la situation financière déclarée et du
revenu comparé au conjoint elles se rapprochent des hétérosexuelles. Ces
résultats laissent entrevoir une conjugalité des femmes bies en
population générale encadrée par les rapports de genre hétéronormés
traditionnels. Étant à plus de 90 % en couple avec des hommes, elles
subissent les effets des inégalités salariales et patrimoniales internes
au couple (Bessière et Gollac 2020). Ceux-ci semblent toutefois se
déployer plus fortement que les hétérosexuels : avec des revenus
individuels inférieurs et des patrimoines plus faibles comparé au
conjoint, elles semblent dans une situation de vulnérabilité spécifique,
ici non contrôlé par l’âge.

#### Une institutionnalisation juridique du couple moins fréquente

C’est sur le plan du statut de couple actuel que les écarts sont les
plus francs. Seules 25,3% des femmes bisexuelles en couple sont mariées
contre 65,1% des hétérosexuelles. Les bisexuelles investissent
massivement l’union libre (56,9% contre 25,9% des hétérosexuelles). Les
homosexuelles privilégient quant à elles le pacs (23,7% contre 6,1% chez
les hétérosexuelles).

Les résultats concernant le patrimoine conjugués au moindre recours au
mariage au profit de l'union libre, affine l'hypothèse d'une distance
singulière à l'égard de l'institution matrimoniale classique, que nous
allons tester à l'aide de modélisations multivariées.

#### Des relations plus courtes et moins souvent cohabitantes

La cohabitation suit la même logique : Les femmes bisexuelles cohabitent
significativement moins souvent avec leur partenaire que les
hétérosexuelles (73,1% contre 90,0%). Enfin, leurs unions comme celles
des homosexuelles s'avèrent beaucoup plus récentes : à peine 18,1% des
bisexuelles et 6,2% des homosexuelles déclarent une relation installée
depuis 20 ans ou plus, contre 47,3 % des femmes hétérosexuelles. A
l’inverse on observe une claire sur-représentation des relations de
moins d’un an. La durée de relation plus courte peut refléter, au moins
en partie, une structure d’âge plus jeune chez les bies et homos : un
contrôle par l’âge est nécessaire avant de trancher entre effet propre
de l’orientation et effet d’âge.

#### Une parentalité moins fréquente

Les bisexuelles en couple sont plus de deux fois plus souvent sans
enfant que les hétérosexuelles. Elles sont 39,2% à avoir un enfant dans
le couple contre 70,6% des hétérosexuelles.

Un résultat plus fragile : l’écart d’âge avec le·la conjoint·e distingue
de justesse les bisexuelles des hétérosexuelles sur la modalité «
conjoint·e plus jeune (5-9 ans) » (bies 9,0 % \[3,5 %-21 %\], contre 2,9
% \[2,5 %-3,3 %\] chez les hétéros).

### Une moindre institutionnalisation du couple

Pour valider l’existence d’une spécificité relationnelle chez les femmes
bisexuelles, nous avons modélisé trois dimensions clés de
l’institutionnalisation conjugale : le mariage, la cohabitation et la
durée de la relation. Nous entendons ici l'institutionnalisation par les
variables du mariage car il reste la forme d'officialisation la plus
engageante juridiquement ; la cohabitation car c’est désormais elle qui
institue le couple et la durée de relation comme indication d’un couple
stabilisé. On cherche ici à vérifier si les femmes bisexuelles, bien
qu'en couple très majoritairement avec des hommes, investissent des
formes moins institutionnalisées de conjugalité que les femmes
hétérosexuelles, à âge, type de couple, situation financière et statut
parental égaux. Les résultats graphiques sous forme de *forest plot*
sont présentés ci-dessous, et le tableau détaillé est reporté en [annexe
n°2](#X148e7e3ab6dde3cb9666d238763c9d8f27cdb71).

```{r}
#| label: fig-institutionnalisation-couple-femmes-bi
#| fig-cap: "Institutionnalisation du couple chez les femmes bisexuelles en couple dans l'année (régression logistique)."
#| fig-width: 11
#| fig-height: 11
#| fig-dpi: 300

# Reg mariage

pg_reg_mariage = pgnf_conjugal %>% 
  mutate(mariage = fct_recode(
    as_factor(statutcouple), 
    "Mariée" = "Marié.e", 
    "Pas mariée" = "Pacsé.e", 
    "Pas mariée" = "Union libre", 
    "Pas mariée" = "Union libre",
    "Pas mariée" = "NVPD/NSP") %>% 
      fct_relevel("Pas mariée"), 
  idsexu = fct_relevel(idsexu, "Hétéro", "Bi", "Homo"), 
  age = fct_relevel(age, "30-39"), 
  enf_ego = fct_relevel(enf_ego, "Non")
  )

dw_reg_mariage = svydesign(id = ~1, weights = pg_reg_mariage$poids_cal, data = pg_reg_mariage)

reg_mariage_svy = svyglm(
  mariage ~  idsexu + age + typecpl + revenu_sub + enf_ego, 
  family = binomial(), 
  design = dw_reg_mariage
) 

# Reg cohabitation

pg_reg_cohabitation = pgnf_conjugal %>% 
  mutate(cohabitation = fct_relevel(cohabitation, "En couple non cohabitant"),
  idsexu = fct_relevel(idsexu, "Hétéro", "Bi", "Homo"), 
  age = fct_relevel(age, "30-39"), 
  enf_ego = fct_relevel(enf_ego, "Non")
  )

dw_reg_cohabitation = svydesign(id = ~1, weights = pg_reg_cohabitation$poids_cal, data = pg_reg_cohabitation)

reg_cohabitation_svy = svyglm(
  cohabitation ~  idsexu + age + typecpl + statutcouple + revenu_sub + enf_ego, 
  family = binomial(), 
  design = dw_reg_cohabitation
) 

# Reg duree relation

pg_reg_duree = pgnf_conjugal %>% 
  mutate(
    duree_rel = fct_recode(duree_rel, 
                           "Moins de 5 ans" = "Moins de 1 an", 
                           "Moins de 5 ans" = "1-4 ans",
                           "Plus de 5 ans" = "5-9 ans",
                           "Plus de 5 ans" = "10-19 ans",
                           "Plus de 5 ans" = "20 ans ou plus") %>% 
      fct_relevel("Moins de 5 ans"), 
    cohabitation = fct_relevel(cohabitation, "En couple non cohabitant"),
    idsexu = fct_relevel(idsexu, "Hétéro", "Bi", "Homo"), 
    age = fct_relevel(age, "30-39"), 
    enf_ego = fct_relevel(enf_ego, "Non")
  )

dw_reg_duree = svydesign(id = ~1, weights = pg_reg_duree$poids_cal, data = pg_reg_duree)

reg_duree_svy = svyglm(
  duree_rel ~  idsexu + age + typecpl + statutcouple + revenu_sub + enf_ego, 
  family = binomial(), 
  design = dw_reg_duree
) 

# Fonction d'extraction des résultats idsexu depuis modèle régression

extract_idsexu = function(model, nom_modele) {
  tidy(model, conf.int = TRUE) %>% # convertit modèle en tableau de données (broom) et force calcul bornes
    filter(str_starts(term, "idsexu")) %>% # conserve uniquement les coeff associés aux modalités idsexu
    mutate(
      modalite = str_remove(term, "idsexu"), # garder nom propre modalité ("Bi" et pas "idsexubi")
      modele = nom_modele # enregistre nom donné pour fusion avec autres modèles
    ) %>% 
    select(modele, modalite, estimate, conf.low, conf.high, p.value)
}

# Rassembler trois modèles régression dans tableau unique 

forest_data = bind_rows( # empile verticalement les tableaux de résultats les uns sous les autres 
  extract_idsexu(reg_mariage_svy, "Mariage"),
  extract_idsexu(reg_cohabitation_svy, "Cohabitation"),
  extract_idsexu(reg_duree_svy, "Durée >5 ans")
) %>% 
  mutate(
    modele = fct_relevel(modele, "Mariage", "Cohabitation", "Durée >5 ans"),
    modalite = fct_relevel(modalite, "Bi", "Homo")
  )

# Forest plot

forest_data = forest_data %>%
  mutate(
    estimate = exp(estimate),
    conf.low = exp(conf.low),
    conf.high = exp(conf.high)
  )

ggplot(forest_data, 
       aes(x = estimate, y = modele, color = modalite)) +
  geom_vline(xintercept = 1, linetype = "dashed", color = "grey50") +
  geom_pointrange( # dessine le point (estimation) et IC 
    aes(xmin = conf.low, xmax = conf.high),
    position = position_dodge(width = 0.5), # décale ligne Bi et Homo 
    size = 0.7
  ) +
  scale_color_manual(
    values = c("Bi" = "#9B4F96", "Homo" = "#D42C00"),
    name = "Identification\nsexuelle"
  ) +
  scale_x_log10(breaks = c(0.25, 0.5, 1, 2, 4, 8)) +
  labs(
    x = "OR (réf. Hétéro)",
    y = NULL
  ) +
  theme_minimal(base_size = 13) +
  theme(panel.grid.minor = element_blank(), 
        axis.text.y = element_text(family = "serif", face = "bold", color = "black"),
        axis.text.x = element_text(family = "serif", size = 13), 
        axis.title.x = element_text(family = "serif", size = 13),
        strip.text.x = element_text(family = "serif", size = 13), 
        legend.title = element_text(family = "serif", face = "bold", size = 13),
        legend.text = element_text(family = "serif", size = 13)
        ) 

```

Sur le graphique, les points situés à gauche de 0 indiquent une
probabilité plus faible par rapport aux femmes hétérosexuelles que
l'événement considéré se produise (être mariée, cohabiter, être en
couple depuis plus de cinq ans) ; les points à droite, une probabilité
plus élevée. L'intervalle de confiance est significatif au seuil de 5 %
dès lors qu'il ne chevauche pas 0.

#### Une mise à distance du mariage

Le modèle du mariage (référence : ne pas être mariée) fait apparaître un
lien nettement significatif avec l'identification bisexuelle : les
femmes bies en couple ont une probabilité significativement plus faible
d'être mariées que les hétérosexuelles, à âge, type de couple, situation
financière et statut parental égaux (log(OR) = -0,87, IC 95 % \[-1,6 ;
-0,13\], p = 0,022). Les homosexuelles affichent un coefficient de même
sens (-0,69) mais non significatif (p = 0,2), ce qui tient sans doute
pour partie à un effectif plus restreint. Les autres prédicteurs vont
dans le sens attendu : les difficultés financières réduisent la
probabilité d'être mariée, avoir des enfants l'augmente fortement.

#### Des durées d’union plus courtes

Le modèle de la durée de la relation (plus de cinq ans contre moins de
cinq ans) fait réapparaître un effet propre de la bisexualité (-1,2, IC
95 % \[-1,8 ; -0,51\], p \< 0,001) : à caractéristiques égales, les
femmes bisexuelles ont une probabilité plus faible d’être dans une
relation depuis plus de 5 ans que les hétérosexuelles. L'effet reste non
significatif pour les homosexuelles (-0,67, p = 0,3). Là encore, le
statut conjugal (mariée ou pacsée) est le prédicteur le plus
structurant.

#### La cohabitation comme reflet du statut juridique de l’union

Le modèle de la cohabitation (référence : en couple non cohabitant) fait
en revanche perdre à l'identification sexuelle toute significativité
(bies : -0,33, p = 0,5 ; homosexuelles : -0,81, p = 0,3). Ce résultat
est intéressant en lui-même : une fois contrôlé par le statut juridique
du couple, qui capte l'essentiel de la variance, l'identification
sexuelle n'explique plus la cohabitation. La moindre cohabitation
constatée en analyse descriptive découle du fait que les femmes
bisexuelles sont moins souvent mariées. Le véritable moteur de la
cohabitation est le statut légal du couple lui-même (log(OR) proche de 4
pour le mariage et le pacs). Ce résultat est cohérent avec l’enquête
Envie qui ne montre pas de différenciation de la cohabitation selon
l’identification sexuelle (Rault et Régnier-Loilier 2025).

Pris ensemble, ces trois modèles confirment l’hypothèse selon laquelle
les femmes bisexuelles sont dans des situations conjugales moins
institutionnalisées et qu’elles s’écartent de l’hétérosexualité, y
compris quand elles sont en couple avec un homme : elles se marient
moins et sont dans des relations plus courtes que les hétérosexuelles,
en revanche rien n’indique qu’elles cohabitent moins souvent une fois en
couple. Florence Maillochon le montre, le mariage contemporain n’a plus
la même fonction symbolique : de seuil d’accès à la vie de couple il
sert désormais d’acte de valorisation et de reconnaissance publique
d’une union déjà installée (Maillochon 2019). La cohabitation
prénuptiale, en très fort hausse entre 1960 et 1980 (Bozon 2006c),
devient le véritable marqueur de la vie commune.

Ce résultat pose la question de la signification du mariage pour les
personnes bisexuelles. Il peut s’interpréter comme une mise à distance
délibérée vis-à-vis d’une institution régie par un principe
hétérosexuelle dyadique (Klesse 2018), lui préférant l’union libre
cohabitante. Cette piste doit toutefois être confrontée aux données :
aux États-Unis, les femmes bies sont les plus souvent en couple parmi
les personnes LGB et invoquent les mêmes raisons de se marier que la
population hétérosexuelle (Gates 2015). Le moindre recours au mariage
peut aussi se lire à la lumière du constat de Rault et Lambert selon
lequel les personnes ayant eu des pratiques sexuelles avec une personne
de même sexe, et en particulier les femmes, associent moins sexualité,
sentiment amoureux et conjugalité que les personnes ayant uniquement eu
des pratiques hétérosexuelles (Rault et Lambert 2019). La moindre
institutionnalisation matrimoniale observée ici pourrait alors être une
expression, parmi d'autres, de cette distance plus grande au modèle
conjugal hétéronormé. En introduisant au cœur de leur identité la
multiplicité (Dusseau 2017), les femmes bisexuelles peuvent vouloir
rejeter une institution matrimoniale qui efface leur identification
sexuelle au profit d'une respectabilité. La plus forte mise en couple
des bisexuelles par rapport à leurs homologues masculins peut aussi être
expliquée par une pression conjugale pesant davantage sur les femmes. Le
refus du mariage peut alors être une stratégie pour maintenir des
possibilités amoureuses et sexuelles plus larges.

Concernant la longévité des relations, beaucoup de stéréotypes sur les
personnes bisexuelles concerne leur prétendue incapacité d’avoir un
engagement de long terme avec un partenaire amoureux parce qu’elles
auraient besoin à la fois de partenaires hommes et femmes. Dans la
recherche anglophone, seule une faible proportion des personnes qui se
disent bies sont dans ce cas. 1/3 ont eu des relations d’au moins 10 ans
et la durée moyenne de mariage des hommes bis ayant été marié est de 8
ans (Rust 2002). Chez les hommes et les femmes la plus longue relation
est avec quelqu’un de l’autre sexe. Les hétéros reportent les plus
longues relations, suivis des bis, des lesbiennes et des gays. Selon
Paula Rust, cette longévité a plus à voir avec l’approbation sociale et
la reconnaissance légale via le mariage qu’avec l’orientation sexuelle.

# Annexes

## Annexe 1 : tableau socio-démo (Trachman, Lejbowicz, 2018)

## Annexe 2 : tableau régression situations conjugales des femmes bisexuelles

```{r}
#| label: tbl-institutionnalisation-couple-femmes-bi
#| tbl-cap: "Institutionnalisation du couple chez les femmes bisexuelles en couple dans l'année (régression logistique). Virage PG (pondéré)."

# Tableaux reg mariage, cohabitation, durée relation

reg_mariage_tab = tbl_regression(reg_mariage_svy, intercept = TRUE)

reg_cohabitation_tab = tbl_regression(reg_cohabitation_svy, intercept = TRUE)

reg_duree_tab = tbl_regression(reg_duree_svy, intercept = TRUE)

# tableau condensé

tbl_mariage_condense = tbl_regression(
  reg_mariage_svy,
  include = c(idsexu, age, typecpl, revenu_sub, enf_ego),
  label = idsexu ~ "Identification sexuelle"
) %>%
  modify_header(estimate ~ "**Mariage**")

tbl_cohabitation_condense = tbl_regression(
  reg_cohabitation_svy,
  include = c(idsexu, age, typecpl, statutcouple, revenu_sub, enf_ego)
) %>%
  modify_header(estimate ~ "**Cohabitation**")

tbl_duree_condense = tbl_regression(
  reg_duree_svy,
  include = c(idsexu, age, typecpl, statutcouple, revenu_sub, enf_ego)
) %>%
  modify_header(estimate ~ "**Durée relation (>5 ans)**")

tbl_reg_institutionnalisation = tbl_merge(
  tbls = list(tbl_mariage_condense, tbl_cohabitation_condense, tbl_duree_condense),
  tab_spanner = c("**Mariage**", "**Cohabitation**", "**Durée >5 ans**")
) 

tbl_reg_institutionnalisation %>%
  as_flex_table() %>%
  add_footer_lines("Champ : femmes de 20-69 ans s'étant déclarées en couple, au moins 4 mois, au cours des 12 derniers mois.\nLecture : Le fait de se déclarer bisexuelle diminue la probabilité d'être mariée par rapport aux hétérosexuelles.") %>%
  fontsize(size = 7, part = "all") %>%
  set_table_properties(layout = "autofit", width = 1) 
```

Retours de Trachman : 
Passeron raisonnement socio : ce que dit un tableau / vs ce qu'on en dit. interpréter : force à dire plus que le tableau. Plsrs façons d'interpréter. Variables ok mais des rapports sociaux. Très descriptif : manque un fil directeur. Peut etre descriptif mais poser une question au départ. 
Même si trivial : c'est descriptif donc ça reste intéressant. 

Envoi à Marie le 03/09 en pdf. possible que ce soit plus court.

Reprise d'écriture. 
Pas d'effet propre de la bisexualité : contrôle que par rapport aux variables disponibles; on ne croit pas qu'il y a d'effet propre en sociologie. Un raisonnement par variable qu'on a pas en quali. Qu'est-ce que ça veut dire un effet propre de la bisexualité ? Très abstrait : poser les questions de manière sociologique. comme au début de mon projet. 

Partie socio-démo : résumer plus. Résumer les variables ou exp/ appartenances qui vont avoir un effet sur la conjugalité. 

Mobilisation de la littérature Envie : délicat. changement de ce qu'on appelle bisexualité, en peu de temps. Pas évident de faire comme si on parlait des mêmes personnes. Evolution historique, différence d'enquête. Restait prudent dans la mobilisation de la littérature d'Envie. 

figure 2 : ajouter note de lecture. + entre parenthèse (modalité de référence : en italique). On voit pas bien les intervalles de confiance. 

figure 3 : la transparence n'est pas claire. Faire des hachures. Voir doc de travail de Bénédicte sur présentation des tableaux. Demander à Arno ou Bénedicte si j'ai un doute. Individuel mais quand même un classement. La tentative de mise en récit est bien. Impression qu'après le mariage le célibat est plus long : comme dans du quali. Je peux pas le montrer. Un package marié, un autre pacs et un autre union libre. L'idée de la longueur du célibat n'est pas la plus claire. L'ordre des lignes est pas parlante. Savoir ce que je veux en faire et en dire. 

Le genre du célibat 

Ne pas trop politiser les résultats. un biais qu'on a tous. 

subversif / pas subversif : question générale et pas forcément empirique. pleins de raisons de se marier : signification sociale du mariage pas évidente. Les gens n'ont pas a être subversifs. 
Pas avoir un raisonnement de a sur b. La mariage prend sens de manière variable dans des configurations de vie. 

question de l'ACM : lien entre plusieurs variables. pas forcément faire. 

Il y a pas une hétéronormativité, il y a pas qu'une seule bisexualité.
Spécificité ou pas: des spécificités très genrées et l'enjeu c'est la comparaison. Les hétéros sont eux même une population très diverse. Comparer avec certains hétéros. Des groupes plus fins. est-ce que les gens mariés 
Ne pas se censurer sur les interprétations : possible d'en proposer des différentes et opposées et ensuite trouver dans la base une qui accrédite plus que l'autre 
Souvent pas moyen de trancher mais explorer .Reprendre à la fin. 

voir ce qui se dégage dans les principales carcatéristiques, en partant de l'idsexu dans les variables. Voir ce qui tient à la bisexualité plutôt qu'à autre chose (âge, classe, enfants)
l'effet de la taille d'agglo : moins net : pas forcément dans les modèles

caractéristiques / spécificités conjugales / 

le genre de la conjugalité / les spécificités relationnelles des bis / le nombre de partenaires sexuels dans l'année : donne des exemples de couples plus ou moins ouverts. / Nb de relations de couple dans la vie. 
Sexualité / conjugalité : donne des éléments biographiques. 
L'âge au premier rapport. 
sexualité très liée à la conjugalité socialement. 

relations entre les parents, tensions dans l'enfance au sein des parents. Peut être analysé comme : ce qui s'est passé pour les bis et comment ils se représentent la conjugalité de leurs parents.

chapitre 3 : partir de pg et creuser avec lgbt. 

expliciter à l'écrit que je creuse avec lgbt. 

Littérature un peu faible manque de littérature anglophone. 

idée moi : explorer avec echelle de masculinité / féminité 