---
title: "Mémoire – Partie I"
subtitle: "Les situations conjugales bisexuelles"
author: "Elisa Lemoine"
date: today
date-format: long
lang: fr
format: html
execute:
  echo: false   # le code n'apparaît pas dans le rendu, seuls les tableaux
  warning: false
  message: false
editor: 
  markdown: 
    wrap: 72
bibliography: references.bib
---

```{r setup}
#| include: false

# Librairies ---------------------------------------------------------------
library(tidyverse)   # manipulation
library(labelled)    # variables labellisées
library(haven)       # import SAS
library(questionr)   # quelques fonctions utiles
library(survey)      # données pondérées
library(srvyr)       # fournit select et filter aux données pondérées 
library(gtsummary)   # tableaux de synthèse
library(flextable)   # export Word des tableaux
library(GGally)      # graphiques 
library(ggplot2)     # graphiques 

# Préférences gtsummary
theme_gtsummary_language("fr", decimal.mark = ",", big.mark = " ")
options(scipen = 999)

# Import + préparation : on appelle les scripts existants -----------------
source("01_PG_Import.R", encoding = "UTF-8")
source("02_PG_Preparation.R", encoding = "UTF-8")
source("03_LGBT_Import.R", encoding = "UTF-8")
source("04_LGBT_Preparation.R", encoding = "UTF-8")

# Plans de pondération (PG uniquement) -----
dw = svydesign(id = ~1, weights = pgn$poids_cal, data = pgn)
dwf = svydesign(id = ~1, weights = pgnf$poids_cal, data = pgnf)
dwh = svydesign(id = ~1, weights = pgnh$poids_cal, data = pgnh)

# Fonction de mise en forme ----
mise_en_forme_ft <- function(ft) {
  ft %>%
    fontsize(size = 7, part = "all") %>%       # 7-8 pt pour les tableaux larges
    padding(padding = 1, part = "all") %>%      # marges internes réduites
    line_spacing(space = 1, part = "all") %>%
    set_table_properties(layout = "autofit", width = 1)  # occupe 100% de la largeur dispo
} 
```

# Partie I : les situations conjugales bisexuelles

Dans cette première partie nous revenons sur les situations conjugales
des personnes bisexuelles. Les deux enquêtes seront mobilisées pour
réaliser une analyse descriptive des caractéristiques conjugales des
personnes bisexuelles et une analyse comparative par rapport aux
personnes homosexuelles et hétérosexuelles. Par situation conjugale nous
entendu le fait d'être ou non en couple, le statut matrimonial, le type
de couple (de même sexe, de sexe différent), les modalités
relationnelles telles que la cohabitation, la durée de la relation, le
fait d'avoir des enfants...

L'enquête Virage n'a pas été pensée pour saisir la variété des
expériences relationnelles ou les trajectoires relationnelles,
contrairement à Envie [@bergström2025]. Avec l'enquête Virage on se
concentre sur le pôle le plus stable du spectre relationnel : le couple.
Avec des modules dédiés à la situation matrimoniale, à la situation du
ou de la (dernièr·e) conjoint·e, au ménage, aux enfants, à la vie de
couple puis deux modules centraux sur les violences dans la relation de
couple au cours des 12 derniers mois et dans la relation avec
ex-partenaire au cours des 12 derniers mois, l'enquête Virage offre
suffisamment d'éléments pour dresser un instantané de la situation
conjugale des personnes qui se disent bisexuelles au moment de l'enquête
et dans les 12 derniers mois.

Quelques hypothèses pour commencer

\- Hypothèse 1 : l'âge est un déterminant d'accès à la conjugalité et de
formes de conjugalité (Bozon, Bergström : voir si j'ai pas déjà cherché
les refs qqpart ou dans doc revue litté)

\- Hypothèse 2 : la classe est un déterminant d'accès à la conjugalité
et des formes de conjugalité (idem)

\- Hypothèse 3 : le fait d'être bi en couple de même sexe ou de sexe
différent influence le type de conjugalité (ref sur conjugalité
homosexuelle)

\- Hypothèse 4 : les deux échantillons captent des bisexualités
différentes, leur comportement vis-à-vis du couple ne sont toutefois pas
réductible à leur structure hétérosexuelle ou homosexuelle de ceux-ci.
Nous utiliserons la base en PG pour des observations générales puis
creuserons certains aspects, lorsque nécessaire, grâce à la base LGBT.
De plus les observations de couples bisexuels de même sexe se feront
plutôt sur la base LGBT.

\- Hypothèse 5 : les personnes bisexuelles en couple de sexe différent
seront étudiés via PG / les personnes bisexuelles en couple de même sexe
seront étudiés via LGBT.

## I. Des caractéristiques conjugales spécifiques ?

### A. Retour sur les analyses existantes

L'article de Mathieu Trachman et Tania Lejbowicz, Lesbiennes, gays,
bisexuel·le·s et trans (LGBT) : une catégorie hétérogène, des violences
spécifiques [@trachman2020], tente de saisir et définir les populations
LGBT dans l'enquête Virage. Nous allons exposer les conclusions de cet
article sur lesquelles nous nous appuyons en partie, avant de les
discuter et d'en affiner certains aspects. Nous revenons d'abord sur
l'âge et la classe, qui comme nous le montrerons plus tard sont des
déterminants essentiels de la conjugalité, avant d'exposer les
bisexualité captées par les deux échantillons.

#### Les âges genrés des identifications minoritaires

On y apprend tout d'abord que les lesbiennes, gays et bisexuelles y sont
plus jeunes que les hétérosexuel·les. Plus de la moitié on moins de 40
ans, voire moins de 30 ans dans le cas des bisexuelles. Ce premier
constat est à nuancer dans le cas des gays, dont l'intervalle de
confiance chevauche celui des hétérosexuels. La jeunesse statistique des
minorités sexuelles s'observe plus chez les femmes. Cette jeunesse par
rapport aux hétéros est expliquée dans l'article par un effet de
génération, qui offre aux plus jeunes un contexte plus favorable pour
déclarer une sexualité minoritaire. On peut s'étonner que l'effet
générationnel ne touche pas les jeunes bisexuels. La structure d’âge des
bisexuel·les s’inverse selon le genre : les femmes bisexuelles sont plus
jeunes que les autres femmes et les hommes bisexuels plus âgés que les
autres hommes dans Virage PG, plus de la moitié d'entre eux ont plus de
50 ans. Ce clivage est moins net dans Virage LGBT où les hommes
bisexuels sont surreprésentés à la fois dans la classe d’âge la plus
jeune et la plus âgée par rapport aux gays. Il semblerait alors qu'un
effet générationnel soit bien à l'oeuvre pour les hommes bisexuels mais
pas dans la population générale, seulement dans la frange investie dans
les espaces communautaires des populations LGBT.

Selon Matthieu Trachman et Tania Lejbowicz, la surreprésentation des bis
aux âges élevés tient moins à une affirmation tardive qu’à un effet de
contexte : « pour la génération des 50-69 ans, s’identifier comme
bisexuel a pu être plus accessible que comme gay » (Ibid.) Cet effet de
contexte mérite d'être approfondi. En effet, tous contacts, pratiques
sexuelles avec un autre homme ou plus largement toute distance aux codes
sociaux de la virilité expose au stigmate du pédé [@clair2012]. Cela
fonctionne comme une sanction, un rappel à l'ordre, qui peut toucher
n'importe quel homme. Ainsi l'expression de la bisexualité écarte de
fait du groupe hégémonique dans lequel genre, sexe et désir coïncident.
De plus, ce groupe des hommes de 50 à 69 ans au moment de l'enquête, né
entre les années 1965 et 1985, connaît l'émergence de l'épidémie de
VIH/Sida et la délimitation des populations dites à risque auxquelles
sont intégrées les communautés homosexuelles[@girard2021]. Les hommes
bisexuels sont accusés d'être un pont dans la transmission du virus à la
population hétérosexuelle [@rust2002]
<!--# pas le + pertinent ici (cf ce que dit trachman dans article "les personnes qui se disent bisexuelles". A peut être garder à un autre moment sur la difficulté d'accès à la conjugalité ? ou maintenir ici mais mieux l'amener, il tombe un peu comme un cheveu sur la soupe. -->.
Ces éléments, ainsi que l'absence de communauté ou d'espaces bisexuels
au moment de l'enquête en France nuancent l'idée qu'une identification
bisexuelle est plus accessible à ces hommes que l'identification gay. On
pourrait supposer que le stigmate du pédé et la pression conjugale
hétérosexuelle jouent plus fort aux âges les plus jeunes, contraignant
les hommes bisexuels à se ranger du côté de l'hétérosexualité. Avec
l'avancée en âge et des événements biographiques comme des séparations,
des divorces ou l'acquisition de l'indépendance financière l'expression
de sa bisexualité devient plus accessible que lors de la jeunesse. Il
serait intéressant d'observer la proportion d'hommes bisexuels âgés dans
les enquêtes plus récentes comme Contexte des Sexualités en France
(CSF2023, Inserm) pour prolonger cette analyse. On peut faire
l’hypothèse que dans certaines générations masculines et dans certains
milieux sociaux, l’identification bisexuelle pouvait être plus facile
que l’identification homosexuelle. Les modes de vie gais qui se
développent au cours des années soixante et soixante-dix en France \[9\]
ne sont sans doute ni toujours accessibles, ni toujours désirés par
l’ensemble des hommes qui ont des rapports sexuels avec des
hommes.(Trachman 2018a les personnes qui se disent).

Coté femmes, l’identification bisexuelle décroît avec l’âge, d'après
Mathieu Trachman et Tania Lejbowicz c'est parce qu'elle est socialement
conçue comme transitoire, les femmes étant en partie contraintes
d’abandonner une identification jugée illégitime. L'enquête Envie,
presque 10 ans plus tard, confirme cette adoption plus fréquente des
identifications plurisexuelles (dont la bisexualité fait partie) par les
jeunes femmes [@lejbowicz2025]. Les effets de génération et de genre se
conjuguent pour expliquer une meilleure acceptabilité de la bisexualité
chez les jeunes femmes. L'article ne propose pas d'interprétation pour
les lesbiennes, elles aussi moins nombreuses dans la catégorie 50 - 69
ans. Il semble globalement que les identifications minoritaires sont
moins accessibles pour les femmes âgées que pour les hommes âgés et que
les jeunes hommes affirment plus souvent des préférences exclusives :
reflet de leur plus grande autonomie en matière de sexualité (Ibid) ?

voir rault et lambert ci dessous

Quand déclaration identification homo-bi

bies et lesbiennes moins souvent un premier partenaire du même sexe que
gays et bis (Trachman) ;

hommes plus nombreux à se dire gays que les femmes à se dire lesbiennes
;

femmes plus nombreuses à se dire bie et à déclarer attirance pour même
sexe ;

Interprétation : plus facile de dire un désir ou des pratiques avec
personnes des deux sexes pour les femmes (Trachman) ; modèles
d’identifications disponibles : manque de référence et déni du
lesbianisme (Chetcuti, Girard)

Alors que la bisexualité masculine fait peser la menace du stigmate du
pédé sur les jeunes hommes, déclarer une attirance ou des pratiques
entre femmes est mieux accepté tant que cela ne remet pas en cause le
désir pour les hommes et la possibilité de futures trajectoires
hétérosexuelles [@trachman2018]. En effet la faiblesse des parcours
lesbiens exclusifs, à la fois dans Virage PG et LGBT comparés aux gays
de Virage LGBT illustre le poids de la contrainte à l'hétérosexualité
[@rich1981] plus lourd sur les femmes que les hommes. On peut proposer
d'autres interprétations de cet identification plus forte des femmes aux
plurisexualités : la fluidité et la souplesse de genre sont plus
communes chez les femmes (Trachman, 2025) pouvant entraîner une moindre
reconnaissance dans les monosexualités et s'accompagner d'une plus
grande fluidité sexuelle.

#### La difficulté d'approcher la classe sociale

Dans la suite de l'article les gays sont présentés comme une population
plutôt urbaine, plus diplômée et plus présente dans les catégories
socioprofessionnelles supérieures, confirmant de précédentes enquêtes
[@bajos2008]. Ici encore, le constat est à nuancer. Si les gays sont
effectivement plus souvent diplômés du 2e niveau que les hétérosexuels
et les bisexuels, leur surreprésentation chez les cadres et professions
intellectuelles supérieures est significative par rapport aux
hétérosexuels mais pas par rapport aux bisexuels. Enfin leur
sous-représentation dans la ruralité n'est pas statistiquement
significative au regard des intervalles de confiance. Les bisexuels
quant à eux, ont des caractéristiques sociales proches des
hétérosexuels, la moitié étant ouvriers ou employés. Leur niveau de
diplôme se rapproche de celui des hommes hétéros. Ce trait observé dans
Virage PG subsiste dans l’enquête LGBT, pourtant biaisée vers les
fractions diplômées. Cette deuxième enquête accentue sans distordre,
elle conserve un nombre non négligeable d’hommes bis âgés et de classe
ouvrière. Les bisexuels résident autant que les hétérosexuels dans les
territoires ruraux, résultat à nuancer on l'a vu, les intervalles avec
les gays se chevauchent.

Chez les femmes, les lesbiennes et bisexuelles sont deux fois plus
souvent ouvrières que les hétérosexuelles. Comme les gays elles sont
plus souvent diplômées du 2e cycle que les hétérosexuel·les et les
bisexuels. Les lesbiennes vivent pour plus de moitié dans des
agglomérations hors Île-de-France.

Les catégories socio-professionnelles, le territoire et le statut
migratoire sont difficiles à approcher statistiquement dans ces
enquêtes. Les intervalles de confiance des territoires d’habitation et
catégories socio-professionnelles sont trop larges pour comparer les
groupes. Concernant le statut migratoire les p-value sont insuffisantes
pour commenter l’effet de l’identification sexuelle sur la variable. Les
modalités étant calculés sur de très petits effectifs, les tests
statistiques nous invitent à la prudence. Si le lien entre l'âge et
l'identification sexuelle est statistiquement pertinent, c'est moins le
cas du lien entre territoire d'habitation et identification sexuelle. De
plus, dans toutes ces variables et modalités, les intervalles de
confiance des minorités sexuelles sont larges, rendant la comparaison
entre groupes délicate.

Pour approfondir certains aspects liés à la classe et à la
territorialité, nous allons observer d'autres variables, présentées dans
le tableau suivant. La race est difficilement approchable dans cette
enquête, les effectifs de personnes immigrées, issues de l'immigration
ou des DROM et déclarant appartenir à une minorité sexuelle étant trop
faibles. Dans ce tableau nous ne reprenons pas les variables de diplome,
csp et territoire d'habitation, discutées précédemment. Nous tentons au
contraire d'approfondir certains constats en mobilisant de nouvelles
variables.

#### Deux échantillons, deux bisexualités

L'enquête Virage LGBT repose sur un échantillon de volontaires,
sollicités en tant que LGBT, ce qui résulte en une frange plus mobilisée
dans les espaces communautaires. De ce point de vue les répondant-es
sont plus jeunes, plus diplômées, urbains et cadres et professions
intellectuelles supérieures [@trachman2020b]. En population générale ont
voit une position sociale des hommes bisexuels relativement proche de
celle des hétérosexuels. Comparativement à cette enquête en population
générale, l'échantillon de convenance de Virage LGBT a tendance à gommer
ces dispararités. Ce qui apparait spécifique aux homosexuels en
population général (urbanité, position sociale supérieure, jeunesse) est
accentué et caractérise aussi les bisexuels dans des proportions proches
[@trawalé2026] . Concernant la conjugalité, les bisexuel·les de Virage
LGBT sont plus souvent en couple avec une personne de même sexe. Cette
proximité avec l'homosexualité se confirme aussi dans les parcours
sexuels : plus nombreux·ses à avoir eu un premier partenaire de même
sexe et les hommes des partenaires des deux sexes au cours de la vie.
Mathieu Trachman et Tania Lejbowicz concluent ainsi à deux bisexualités
différentes du point de vue des parcours conjugaux et sexuels : les
bisexuel·les de Virage PG sont polarisé·es vers l'autre sexe tandis que
ceux de Virage LGBT sont plus proches de l'homosexualité. Ainsi Virage
LGBT accentue certains traits des populations homo-bisexuelles sans pour
autant les distordre.

Notre hypothèse : si l'échantillon en population générale capte une
bisexualité tournée vers l'autre sexe, la conjugalité des bisexuel·les
ne s'y réduit pas à l'hétérosexualité.

Pour étayer cette hypothèse nous pouvons évoquer des conclusions déjà
formulées sur des trajectoires bisexuelles chez les femmes marquées d'un
écart par rapport aux normes de la sexualité féminine (entrée plus
précoce dans la sexualité, nombre de partenaires sexuels plus important
que les femmes hétérosexuelles) et des trajectoires bisexuelles
masculines marquées par le célibat [@trachman2018a]

### B. Les caractéristiques sociales et conjugales dans les deux enquêtes

On fait ici le choix de conserver la variable d'âge, structurante pour
les populations bisexuelles dans l'enquête. Pour affiner la classe, nous
mobilisons de nouvelles variables : le revenu et la situation financière
déclarés. Pour tenter d'amorcer une réflexion sur la territorialité nous
mobilisons la taille d'agglomération. Enfin, ce qui nous intéresse ici
sont les variables liées à la conjugalité : en couple au moment de
l'enquête, dans les 12 derniers mois, les enfants et le type de couple
formé.

```{r}
#| label: tbl-sociodémo
#| tbl-cap: "Caractéristiques sociodémographiques et conjuagles des répondant·es selon le sexe et l'identification sexuelle. Virage PG (pondéré) et Virage LGBT (non pondéré)."

# Liste commune des variables à inclure
tab1_vars = c("age", "revenu", "revenu_sub",  "taille_agglo", "couple_enq", "couple12mois", "enf_ego", "typecpl")

# Tableau PG pondéré -- Femmes
tab1_pg_f = dwf %>%
  tbl_svysummary(
    by = idsexu,
    include = all_of(tab1_vars),
    statistic = all_categorical() ~ "{p}",
    digits = all_categorical() ~ 1,
    missing = "no"
  ) %>%
  add_ci(statistic = ~ "[{conf.low}% - {conf.high}%]") %>%  
  add_p(test = all_categorical() ~ "svy.adj.chisq.test") %>%
  bold_labels() %>%
  modify_header(all_stat_cols() ~ "**{level}**\n(n = {n_unweighted})") %>%
  modify_spanning_header(all_stat_cols() ~ "**Virage PG — Femmes**")

# Tableau PG pondéré -- Hommes
tab1_pg_h = dwh %>%
  tbl_svysummary(
    by = idsexu,
    include = all_of(tab1_vars),
    statistic = all_categorical() ~ "{p}",
    digits = all_categorical() ~ 1,
    missing = "no"
  ) %>%
  add_ci(statistic = ~ "[{conf.low}% - {conf.high}%]") %>%  
  add_p(test = all_categorical() ~ "svy.adj.chisq.test") %>%
  bold_labels() %>%
  modify_header(all_stat_cols() ~ "**{level}**\n(n = {n_unweighted})") %>%
  modify_spanning_header(all_stat_cols() ~ "**Virage PG — Hommes**")

# Tableau LGBT non pondéré -- Femmes
tab1_lgbt_f = lgbtnf %>%
  tbl_summary(
    by = idsexu,
    include = all_of(tab1_vars),
    statistic = all_categorical() ~ "{p}",
    digits = all_categorical() ~ 1,
    missing = "no"
  ) %>%
  add_p(
  test = all_categorical() ~ "fisher.test",
  test.args = all_categorical() ~ list(simulate.p.value = TRUE, B = 10000)
) %>%
  bold_labels() %>%
  modify_header(all_stat_cols() ~ "**{level}**\n(n = {n})") %>%
  modify_spanning_header(all_stat_cols() ~ "**Virage LGBT — Femmes**")

# Tableau LGBT non pondéré -- Hommes
tab1_lgbt_h = lgbtnh %>%
  tbl_summary(
    by = idsexu,
    include = all_of(tab1_vars),
    statistic = all_categorical() ~ "{p}",
    digits = all_categorical() ~ 1,
    missing = "no"
  ) %>%
  add_p(
  test = all_categorical() ~ "fisher.test",
  test.args = all_categorical() ~ list(simulate.p.value = TRUE, B = 10000)
) %>%
  bold_labels() %>%
  modify_header(all_stat_cols() ~ "**{level}**\n(n = {n})") %>%
  modify_spanning_header(all_stat_cols() ~ "**Virage LGBT — Hommes**")

# Fusion des 4 sous-tableaux en un seul, comme Trachman & Lejbowicz
tab1 = tbl_merge(
  tbls = list(tab1_pg_f, tab1_pg_h, tab1_lgbt_f, tab1_lgbt_h),
  tab_spanner = FALSE   # on garde les bandeaux des sous-tableaux
) %>%
  modify_caption(
    "Champ : 20-69 ans, France métropolitaine, ménages ordinaires. Pour Virage PG : pourcentages pondérés. Pour Virage LGBT : pourcentages et effectifs non pondérés."
  )

# Version FINALE (IC masqués)
tab1 %>%
  # modify_column_hide(columns = starts_with("ci_")) %>%
  as_flex_table() %>% 
  mise_en_forme_ft()
```

#### La position sociale des bisexuel·les : des femmes moins dotées économiquement et des hommes plus présents dans la ruralité ?

Les femmes bisexuelles déclarent plus souvent un revenu individuel
inférieur à 1 000€ que les hétérosexuelles. Elles sont 48,4% dans cette
situation contre 31%. L'intervalle de confiance ne permet pas une
comparaison avec les lesbiennes. Cet écart se retrouve dans Virage LGBT
où près de la moitié des bisexuelles déclarent des revenus inférieurs à
1 000€ contre un peu plus d'un quart des lesbiennes. La situation
financière déclarée nous permet de ne pas interpréter trop hâtivement ce
résultat. Lorsque l'on demande aux individus leur ressenti vis-à-vis de
leur situation financière, les bisexuelles déclarent autant que les
hétérosexuelles et lesbiennes être à l'aise ou ça va. Dans Virage LGBT
55% des bisexuelles déclarent cette situation contre 63% des lesbiennes.
L'écart de 8 points de pourcentage est nettement inférieur à l'écart de
revenu déclaré. Une piste d'interprétation réside dans la structure
d'âge des bisexuelles. Elles sont plus souvent dans la catégorie 20 - 29
ans, à la fois dans Virage PG et Virage LGBT et également plus souvent
étudiantes.

Le lien statistique entre identification sexuelle et revenu déclaré /
situation financière est moins évident chez les hommes. Les *p-value*
invitent à la prudence. On observe également une plus forte présence des
bisexuels dans les moins de 1 000€ par rapport aux hétéros : 29,6%
contre 17,3% (p-valeur = 0,13) et par rapport aux gays dans Virage LGBT
: 33,7% contre 19,7%. Les gays déclarent plus souvent une aisance
financière que les hétéros (p-valeur = 0,4), un résultat cohérent avec
la distribution observée dans les csp. La situation des bisexuels peut
ici encore être influencée par la structure d'âge, plus nombreux dans la
catégorie la plus âgée et plus souvent retraités.

La taille d'agglomération vient compléter l'analyse du territoire
d'habitation. 30,1% des bisexuelles vivent dans une agglomération de 200
000 habitants et plus contre 20,2% des hétérosexuelles (p-valeur =
0,012). Lesbiennes et bisexuelles vivent moins souvent dans des
agglomération de moins de 20 000 habitants que les hétérosexuelles qui
sont pour moitié dans cette situation. Chez les hommes ce sont les gays
qui se démarquent, vivant nettement plus souvent que les bisexuels et
les hétérosexuels dans les agglos de plus de 200 000 habitants et moins
souvent que les hétérosexuels dans les agglos de moins de 20 000
habitants. Dans Virage LGBT les différences entre hommes bis et gays se
réduisent, les gays restent plus urbains mais avec un écart moins net.
Ces résultats confirment ceux de Mathieu Trachaman et Tania Lejbowicz et
plus généralement d'autres enquêtes. Ils ne doivent toutefois pas donner
l'illusion d'une invisibilité des minorités sexuelles hors des centres
urbains. L'opposition visibilité / invisibilité et urbain / rural
masquant en fait des formes locales de "visibilité de fait"
[@giraud2026]. L'ancrage territorial des bis est difficile à saisir :
les femmes bies semblent proches des homosexuelles tandis que les hommes
bis des hétérosexuels. Concernant les hommes, l'enquête ERAS (2023,
Santé Publique France) montre une polarisation entre des ruraux peu
diplômés, proches des répondants de l'enquête Virage PG et des Parisiens
aux caractéristiques inverses, proches des bisexuels de Virage LGBT
[@trawalé2026]. Plus globalement cette enquête montre des différences
entre homo-bisexuels ruraux et résidents de Paris ou de grands centre
urbains : moins diplômés, plus souvent bisexuels, moins nombreux à
fréquenter les espaces communautaires, moins d'opportunités de
rencontres sexuelles et entourage majoritairement hétérosexuel. Une part
importante des bisexuels ruraux est en couple avec une femme,
configuration bien moins fréquente dans les autres espaces considérés.

#### Des hommes bis majoritairement célibataires et des femmes bies autant en couple que les lesbiennes et moins que les hétérosexuelles

Intéressons nous maintenant aux situations conjugales. Au moment de
l'enquête les bisexuelles et lesbiennes sont moins souvent en couple que
les hétérosexuelles. C'est également le cas des hommes, avec ici une
spécificité des hommes bisexuels, seulement 29,4% à être en couple au
moment de l'enquête contre 54,4% des gays et 73,7% des hérérosexuels.
Dans Virage LGBT les femmes bisexuelles et lesbiennes sont plus souvent
en couple : 61,2% et 69,9% contre 57,9% et 55,3% dans Virage PG. Le
résultat peut étonner quand on sait qu'elles sont également plus jeunes
dans Virage LGBT que PG. Hors la période 20 - 29 ans correspond à la
période dite de jeunesse sexuelle, où le célibat est une situation très
fréquente, propices à diverses formes de relations amoureuses et
sexuelles [@bouchet-valat2025]. De plus les jeunes vivant dans une
grande ville (population surreprésentée dans l'échantillon Virage LGBT)
sont moins souvent en couple que ceux vivant à proximité de petites
villes [@bergström2025a]. La sociabilité communautaire plus forte dans
l'échantillon Virage LGBT, facilitant les rencontres, peut expliquer en
partie cette proportion plus forte à être en couple.

La photographie à un instant t est insuffisante pour dresser un panorama
des situations conjugales. Quand on s'intéresse aux 12 derniers mois, la
situation des hommes bisexuels se confirme. Le célibat des hommes
bisexuels est un célibat relativement long (plus d'un an) ou s'exprime
dans des relations courtes (moins de 4 mois). Les femmes sont un peu
plus nombreuses à avoir connu un couple d'au moins 4 mois au cours des
douzes derniers mois (p valeur = 0,032) qu'au moment de l'enquête. Dans
Virage LGBT elles sont encore plus nombreuses à avoir connu cette
expérience dans l'année. L'expérience du couple est donc majoritaire
chez les femmes, quelque soit l'identification et l'échantillon.

Les lesbiennes ont moins souvent des enfants que les bisexuelles qui ont
elles-mêmes moins souvent des enfants que les hétérosexuelles : 20,7%
des lesbiennes, 45,9% des bisexuelles et 73,7% des hétérosexuelles. Idem
chez les hommes : seulement 6,2% des gays ont des enfants, 41,8% des
bisexuels et 66% des hétérosexuels. L'écart se réduit dans Virage LGBT
entre bis et gays avec toutefois une différence de 18 points de
pourcentage. Les bi·es sont surtout parents au sein d’unions de sexe
différent (passées ou présentes) [@gates2015]. La population de Virage
LGBT est majoritairement sans enfant.

Enfin, nous reprenons dans le tableau 1 la variable du type de couple.
Les pourcentages y sont différents du tableau 2b de l'article de Mathieu
Trachman et Tania Lejbowicz en raison de la variable prise en compte :
nous prenons ici les personnes ayant été en couple de plus de 4 mois
dans les 12 derniers mois, qui est la variable utilisée pour le reste du
questionnaire tandis que l'article prend les personnes en couple au
moment de l'enquête. Quelque soit la variable choisie, les couples de
même sexe sont minoritaires chez les bisexuel·les de Virage PG :
seulement 5,6% des femmes bisexuelles et 5,8% des hommes bisexuels (sur
l'ensemble des personnes en couple et pas en couple).

Ces premiers résultats sont un indice du rapport spécifique des
bisexuel·les à la conjugalité : si elle est plus souvent tournée vers
l'autre sexe dans la population générale, elle ne s'exprime toutefois
pas de la même façon que la conjugalité hétérosexuelle. Les femmes
bisexuelles sont aussi souvent célibataires que les lesbiennes et elles
ont moins souvent des enfants que les hétérosexuelles. Dans
l'échantillon LGBT, où la bisexualité se rapproche de l'homosexualité,
les bisexuelles sont légérement plus souvent célibataires que les
lesbiennes et elles ont moins souvent des enfants (p-valeur = 0,029). Le
rapport des hommes bisexuels au couple réside dans son absence. Nous
creuserons d'autres variables de caractérisation de la conjugalité dans
la suite de cette partie pour développer notre réponse à cette
hypothèse.

Pour vérifier ces rapports spécifiques des bisexuels au couple il est
nécessaire de réfléchir aux autres variables qui ont des conséquences
sur la conjugalité. L'identification sexuelle, même quand son lien avec
les variables conjugales est statistiquement significatif, n'est pas
nécessairement un facteur causal. Puisque nous avons pour l'instant
observé le fait d'être en couple, sans entrer dans le détail des formes
de couple, nous allons contrôler le fait d'être en couple par l'âge et
la classe. On a posé l'hypothèse que ces deux éléments ont une influence
forte sur la conjugalité, de plus ce sont des variables que l'on peut
observer dans nos échantillons contrairement à d'autres (race par
exemple).

On choisit la variable "en couple supérieur à 4 mois dans les 12
derniers mois" car c'est celle qui est utilisée dans la suite du
questionnaire. Cela comporte évidemment des limites : à expliciter.

On s'intéresse au fait d'être en couple, on veut voir comment les autres
variables influencent le fait d'être en couple. On va commencer par
faire une analyse bivariée sur plusieurs variables pour déterminer
comment le fait d'être en couple varie, selon ces dernières.

```{r}
#| fig-width: 17
#| fig-height: 12

# 1. Charger le package et créer fonction graph 
library(patchwork)
library(dplyr)

graph = function(base_graph, titre_var) {
  base_graph +
    labs(title = titre_var, y = NULL, x = NULL, fill = "En couple au cours des 12 derniers mois (> 4 mois)") +
    scale_fill_manual(values = c("Oui" = "darkseagreen1", "Non" = "darkseagreen4")) +
    theme_minimal() + 
    theme(panel.grid.major.x = element_blank(), 
          plot.title = element_text(face = "italic", size = 14, color = "darkseagreen")) 
}
# ÉTAPE 2 : Créer les graphs individuellement 

# Graphique 1 : Genre & idsexu 
graph1 = ggsurvey(dw) + aes(x = genre_idsexu, fill = couple12mois) + geom_bar(position = "fill")
graph1 = graph(graph1, "Genre & Identification sexuelle")

# Graphique 2 : Groupe d'âge
graph2 = ggsurvey(dw) + aes(x = age, fill = couple12mois) + geom_bar(position = "fill")
graph2 = graph(graph2, "Groupe d'âge")

# Graphique 3 : Situation financière (Suppression NA / NVPD/NSP)
dw_situ = dw %>% subset(!is.na(revenu_sub) & !revenu_sub %in% c("NVPD/NSP"))
graph3 = ggsurvey(dw_situ) + aes(x = revenu_sub, fill = couple12mois) + geom_bar(position = "fill")
graph3 = graph(graph3, "Situation financière")

# Graphique 4 : Taille d'agglomération (Suppression NVPD/NSP)
dw_taille = dw %>% subset(!taille_agglo %in% c("NVPD/NSP"))
graph4 = ggsurvey(dw_taille) + aes(x = taille_agglo, fill = couple12mois) + geom_bar(position = "fill")
graph4 = graph(graph4, "Taille d'agglomération")

# Graphique 5 : A des enfants (Suppression NA)
dw_enf = dw %>% subset(!is.na(enf_ego))
graph5 = ggsurvey(dw_enf) + aes(x = enf_ego, fill = couple12mois) + geom_bar(position = "fill")
graph5 = graph(graph5, "A des enfants")

# Graphique 6 : Diplôme (Suppression NVPD/NSP)
dw_dipl = dw %>% subset(!diplome %in% c("NVPD/NSP"))
graph6 = ggsurvey(dw_dipl) + aes(x = diplome, fill = couple12mois) + geom_bar(position = "fill")
graph6 = graph(graph6, "Diplôme")
# Comme les noms sont longs, on incline les étiquettes X pour ce graphique spécifique
graph6 = graph6 + theme(axis.text.x = element_text(angle = 45, hjust = 1))

# Graphique 7 : Revenu (Suppression NVPD/NSP)
dw_rev = dw %>% subset(!revenu %in% c("NVPD/NSP"))
graph7 = ggsurvey(dw_rev) + aes(x = revenu, fill = couple12mois) + geom_bar(position = "fill") 
graph7 = graph(graph7, "Revenu")

# --- ÉTAPE 3 : Assemblage Final (patchwork) ---
liste_g <- list(graph1, graph2, graph3, graph7, graph4, graph6, graph5)

graph_final <- wrap_plots(liste_g, ncol = 3) + 
  plot_layout(guides = "collect") +
  plot_annotation(
    title = "Caractéristiques des répondant·es selon la situation de couple à 12 mois",
    caption = "Source : Données Virage PG pondérées"
  ) & 
  theme(
    legend.position = "bottom",
    # Optionnel: On peut aussi épurer les titres principaux pour qu'ils soient moins gras
    plot.title = element_text(face = "bold") 
  ) &
  expand_limits(x = 0, y = 0)

# Afficher le résultat
print(graph_final)
```

Ces graphiques confirment certains éléments observés dans le tableau 1.
Le test du Chi2 ajusté aux données pondérées a été effectué sur chaque
variable catégorielle : toutes les variables présentées ici ont un effet
significatif en analyse bivariée. On ne connaît toutefois pas la
direction, ni l'intensité de l'effet. Tout d'abord les bisexuels sont
majoritairement célibataires, à presque 75% loin devant les gays,
bisexuelles et lesbiennes, environ 30%, eux-mêmes plus souvent
célibataires que les hétérosexuel·les, seulement 25%. Concernant l'âge,
dont nous faisons l'hypothèse qu'il influence l'accès à la conjugalité :
on observe effectivement que les deux classes d'âge les moins souvent en
couple sont celles aux extrêmités. Précisément celles où les bis sont
surreprésentés. Les jeunes sont de loin la catégorie la moins en couple.
Les plus âgés sont seulement quelques points de pourcentages derrière
les 30-39 ans et les 40-49 ans. Ainsi l'âge ne suffit peut-être pas à
expliquer le plus grand célibat des hommes bisexuels.

les deux variables liées au revenu et à la situation financière sont
probantes : le fait d'être en couple est corrélé positivement avec le
revenu. On observe un écart de 20 points de pourcentage entre les
personnes qui déclarent moins de 1 000€ et celles qui déclarent plus de
2 000€ de revenu mensuel. Idem pour la situation financière déclarée,
plus les personnes sont à l'aise, plus elles sont en couple. Enfin
concernant la taille d'agglomération on observe un effet inversement
proportionnel à la taille d'agglomération : plus les personnes vivent
dans de grandes agglomérations, moins elles sont en couple. Sans
surprise, le fait d'avoir des enfants est corrélé à une plus grande
probabilité d'être en couple. Le diplôme est la variable la moins
correlée, les personnes titulaires d'un dipôme supérieur à bac+3 ayant
étant un tout petit plus souvent en couple.

Cette analyse bivariée confirme une partie de nos hypothèses : l'âge et
la classe sont corrélés au fait d'être en couple. De là à dire qu'ils
sont des déterminants d'accès à la conjugalié il y a encore un pas. Ici
l'analyse est faite à plat.

La surreprésentation des bisexuels dans la catégorie d'âge la plus âgée
explique-t-elle le fait qu'ils sont moins couple ? Idem, la présence des
bisexuelles parmi les personnes ayant un faible revenu joue-t-elle sur
leur célibat ?

Difficulté : des effets peuvent se mélanger. Par exemple si on croise
diplome et age, les 20 - 29 ans ont plus de chance d'avoir un niveau
d'étude supérieur à Bac+3 avec la démocratisation des études
supérieures. Hors on voit que le fait d'être en couple diminue chez les
plus jeunes et augmente avec le niveau d'étude. Autre exemple : les
bisexuelles sont plus présentes dans les 20 - 29 ans, hors les 20 - 29
ans sont aussi la catégorie la moins souvent en couple. Est-ce que le
fait que les bisexuelles sont moins en couple que les hétérosexuelles
est lié à un effet de l'âge ? Un effet de l'identification sexuelle ?
C'est dans ce but qu'on fait un modèle mutlivarié de régression
logistique : estimer un effet de l'identification sexuelle sur le fait
d'être en couple à âge égal.

#### Les déterminants sociaux du fait d'être en couple

On part du principe que tout fonctionne différement pour les hommes et
pour les femmes : l'effet de l'âge sur la mise en couple n'est pas le
même, l'impact de la classe sociale non plus et l'effet de l'orientation
sexuelle est spécifique à chaque genre, on a commencé à le voir. En
conséquence on fait un modèle pour les hommes et un modèle pour les
femmes. L'effet de la bisexualité sur la conjugalité est genré

On considère que l'âge et classe classe sociale peuvent avoir des effets
totalement différents sur les hommes et les femmes. La référence de
comparaison est double : les femmes bies sont comparées aux femmes
hétéros et les hommes bis sont comparés aux hommes hétéros. Puissance
statistique réduite : on réduit la taille des échantillons par deux, ce
qui peut rendre les variables de contrôle moins significative.

Le tableau XXX nous montre les résultats des deux modèles concernant
l'événement « avoir été en couple de plus de quatre mois dans l'année
précédent l'enquête ». La modalité de référence est « ne pas être en
couple », on teste donc la probabilité d'être en couple.

On peut voir que les modèles sont globalement significatifs.

```{r}
#| label: tbl-régression accès conjugalité 
#| tbl-cap: "Déterminants sociaux d'accès au couple. Virage PG (pondéré)."

# Reg hommes 
pgh_reg = pgnh %>% 
  mutate(couple12mois = fct_relevel(couple12mois, "Non"), 
         idsexu = fct_relevel(idsexu, "Hétéro", "Bi", "Homo"), 
         age = fct_relevel(age, "30-39"), 
         revenu = fct_relevel(revenu, "De 1 000 à moins de 2 000€"), 
         enf_ego = fct_relevel(enf_ego, "Non")
         )

dwh_reg = svydesign(id = ~1, weights = pgh_reg$poids_cal, data = pgh_reg)

regh = svyglm(
  couple12mois ~ idsexu + age + diplome + revenu + revenu_sub + taille_agglo + enf_ego, 
  family = binomial(), 
  design = dwh_reg
) 

regh_tab = tbl_regression(regh, intercept = TRUE)
print(regh)

# Reg femmes 
pgf_reg = pgnf %>% 
  mutate(couple12mois = fct_relevel(couple12mois, "Non"), 
         idsexu = fct_relevel(idsexu, "Hétéro", "Bi", "Homo"), 
         age = fct_relevel(age, "30-39"), 
         revenu = fct_relevel(revenu, "De 1 000 à moins de 2 000€"), 
         enf_ego = fct_relevel(enf_ego, "Non")
         )

dwf_reg = svydesign(id = ~1, weights = pgf_reg$poids_cal, data = pgf_reg)

regf = svyglm(
  couple12mois ~ idsexu + age + diplome + revenu + revenu_sub + taille_agglo + enf_ego, 
  family = binomial(), 
  design = dwf_reg
) 

regh_tab = tbl_regression(regf, intercept = TRUE)
print(regf)

## tableau condensé 

tbl_coupleh_condense = tbl_regression(
  regh, 
  include = c(idsexu, age, diplome, revenu, revenu_sub, taille_agglo, enf_ego),
  intercept = TRUE
) %>% 
  modify_header(estimate ~ "**Être en couple**")

tbl_couplef_condense = tbl_regression(
  regf, 
  include = c(idsexu, age, diplome, revenu, revenu_sub, taille_agglo, enf_ego),
  intercept = TRUE
) %>% 
  modify_header(estimate ~ "**Être en couple**")

tbl_couplehf_condense = tbl_merge(
  tbls = list(tbl_coupleh_condense, tbl_couplef_condense),
  tab_spanner = c("**Hommes**", "**Femmes**")
) %>% 
  modify_caption("Probabilité d'être en couple selon le genre (modèles contrôlés par l'identification sexuelle, l'âge, le diplôme, le revenu, le revenu subjectif, la taille d'agglomération d'habitation et le fait d'avoir des enfants)")
print(tbl_couplehf_condense)
```

Concernant les hommes, on voit un lien existant avec l'identification
bisexuelle. Le modèle nous confirme qu'à âge, diplôme, revenu,
territoire et statut parental égal, les hommes bisexuels ont moins de
chance d'être en couple que les hommes hétérosexuels. Ce résultat
confirme un constat observé précédemment, il ne dit rien toutefois des
raisons de ce célibat plus fréquent. Il peut exprimer une plus grande
difficulté dans l'accès au couple comme une mise à distance du couple.
En effet ce résultat peut rendre compte d'une vulnérabilité conjugale
spécifique des hommes bisexuels comme d'un rapport à la conjugalité
distancié, vu comme un obstacle à la réalisation des désirs
[@trachman2018]. Nous creuserons la questions du célibat des hommes
bisexuels dans la prochaines partie.

Chez les femmes le lien entre identification sexuelle et fait d'être en
couple est moins significatif. Les caractéristiques déterminantes vont
plutôt être l'âge : avoir plus de 50 ans est fortement correlé avec le
fait de ne pas avoir été en couple l'année passé, contrôlé par les
autres variables. C'est également le cas chez les hommes. C'est la
modalité 30 - 39 ans qui a été choisie comme modalité de référence du
fait de la présence de beaucoup d'étudiant·es dans la première catégorie
ainsi que de son effectif moindre. Le fait d'être diplômée d'un niveau
supérieur à bac+3 rend légèrement plus probable le fait d'être en couple
: alors que pendant une bonne partie du XXe siècle les femmes diplômées
du supérieur restaient souvent célibataires, l'allongement des études a
généralisé l'expérience du célibat dans la vingtaine et le fait d'être
très diplômée de pénalise plus les femmes en amour [@bouchet-valat2025].
Avoir un revenu inférieur à 1 000€ augmente les chances d'être en couple
pour les femmes alors que cela fait baisser la probabilité de cet
événement pour les hommes. A l'inverse avoir un revenu \> 2 000€ est lié
au fait d'être en couple chez les hommes. Cette différence illustre la
persistance de rôles genrés avec une plus grande importance de
l'autonomie financière comme préalable à l'engagement conjugal chez les
hommes. Plus la taille d'agglomération de résidence est grande, plus les
femmes sont célibataires dans l'année.

Enfin, avoir un/des enfant(s) est fortement correlé au fait d'être en
couple, encore plus pour les hommes que pour les femmes.

Limite : il n'est pas possible avec ce modèle de tester statistiquement
si la différence entre un coefficient chez les hommes et chez les femmes
est significative. De plus, l'approche est ici additive, elle part du
principe que l'effet de l'âge ne dépend pas de la classe, et
inversement. Ce qui est sociologiquement très discutable : les
dynamiques de mise en couple et de conjugalité varient fortement selon
qu'on est jeune et précaire ou vieux et précaire.

## II. Le célibat des hommes bis

### A. Les trajectoires des hommes bisexuels dans Virage PG

Les petits effectifs nous empêchent d'entrer dans le détail statistique
de qui sont les hommes bis célibataires. Il serait plus intéressant
d'observer des trajectoires, de donner à voir les parcours biographiques
: par exemple sont-ils célibataires suite à un divorce et une période
longue de mariage avec enfants ? Ou alors sont-ils en célibat de longue
durée, sans relation importante ? L'idée serait de faire des différences
entre les hommes bisexuels célibataires. L'enquête Virage ne permet pas
de faire une analyse de trajectoire au sens séquentiel. Elle ne comporte
pas de calendriers des unions, contrairement à létude des relations
familiales et intergénérationnelles ou GGS par exemple. Virage n'est pas
une enquête biographique avec calendrier des unions, contrairement à
Erfi par exemple. Le questionnaire ne demande pas non plus à quand
remonte l'identification à la bisexualité. En revanche, le questionnaire
documente en détail la relation actuelle et la dernière relation si la
personne n'est plus en couple. On ne peut pas reconstruire une vraie
séquence biographique mais on peut caractériser l'état de sortie de la
dernière relation pour les personnes actuellement célibataires. On peut
notamment creuser trois axes : le type de célibat (jamais en couple,
célibataire après rupture) ; le statut de la dernière relation (marié,
pacs, union libre) et le mode de sortie (séparation, veuvage) ;
l'intensité de l'engagement dans le relation (cohabitation, durée,
enfants).

#### Les célibataires après rupture

Pour commencer nous construisons un graphique-portrait (une ligne par
répondant) des hommes bisexuels de Virage PG qui sont célibataires après
rupture au moment de l'enquête. Les effectifs sont trop faibles pour un
tableau croisé avec pourcentages : on privilégie donc une lecture
individu par individu.

Le partage des célibataires jamais-en-couple / célibataires
après-rupture est un résultat en lui-même. Un tiers des hommes bi
célibataires (21/61) n'ont jamais eu de relation de couple au cours de
leur vie. Cette catégorie se distingue de celle des célibataires
"post-rupture" (40/61) que nous présentons ici.

`{r} #| label: tbl-portrait célibat hommes bi   #| tbl-cap: "Le tableau portrait des hommes bi célibataires. Virage PG (pondéré)."  pgnhbi_celibat = pgnhbi_celibat %>%    select(     ID, couple_celib, statut_derniere_relation, etat_matrimonial_atteint, motif_fin_relation, nb_mariages_vie, cohabitation_derniere_relation, duree_cohabitation_mois, duree_derniere_relation, duree_depuis_rupture, sexe_dernier_conjoint, nb_enfants_ego)   view(pgnhbi_celibat)  ## Préparation des données pour le graphique  pgnhbi_celibat_graph = pgnhbi_celibat %>%   filter(couple_celib == "Célibataire après rupture") %>% #on garde que les hommes célib après rupture   mutate(ID = fct_reorder(as.character(ID), duree_depuis_rupture))  ## Graphique  ggplot(pgnhbi_celibat_graph) +   aes(     x = duree_depuis_rupture,     y = ID,     fill = statut_derniere_relation,      alpha = nb_enfants_ego > 0    ) +   geom_bar(stat = "summary", fun = "sum", width = 0.7) +   scale_alpha_manual(     values = c("FALSE" = 0.6, "TRUE" = 1),      labels = c("Sans enfant", "Avec enfant(s)"),      name = " "   ) +   scale_fill_manual(     values = c("Union libre" = "#A5D1C2",     "Pacs" = "#E0A989",     "Mariage" = "#D39191"),      name = "Statut dernière relation"   ) +   scale_x_continuous(     breaks = seq(0, 480, by = 60),       # Un repère tous les 60 mois (5 ans)     labels = function(x) paste0(x / 12, " ans") # Divise par 12 pour l'affichage   ) +   labs(     x = "Durée depuis la rupture (années)",     y = "Chaque ligne = Un parcours individuel",     title = "Trajectoire des hommes bisexuels célibataires après rupture (Virage PG)",     caption = "Lecture : 40 hommes ayant eu une relation par le passé. 21 hommes supplémentaires n'ont jamais eu de relation de couple au cours de la vie (non représentés ici). "   ) +   theme_minimal() +   theme(     legend.position = "bottom",     plot.title = element_text(face = "bold"),     plot.caption = element_text(face = "italic",     hjust = 0),     axis.text.y = element_blank(),      panel.grid.major.y = element_blank()   )}`

Chez les 40 bisexuels qui ont connu au moins une relation et une
rupture, le graphique fait apparaître deux populations : un noyau de
relations longues (5 ans et plus) ; et une masse de relations plus
courtes (moins de 3 ans). Dans les deux cas l'union libre est la forme
la plus fréquente bien que le mariage soit plus présent dans les
relations de 5 ans et plus. La plupart sont sans enfants. (à commenter :
rapport au mariage Maillochon) Ce potentiel non-recours au mariage ne
peut être présenté comme un résultat, on l'interrogera dans le cas des
femmes bisexuelles, plus souvent en couple. L'observer simplement ici
pose la question de ce que signifie le mariage pour les personnes
bisexuelles. Majoritairement en couple hétéro dans Virage PG, on peut se
demander si elles y ont autant recours que les hétéros. Le mariage à
partir des années 1960 ne marque plus la naissance du couple mais sert
de reconnaissance d'un couple préexistant. C'est une forme possible
d'institutionnalisation, complété par le pacs qui est plus un mode
alternatif d'officialisation qu'une étape vers le mariage. C'est bien
plutôt la cohabitation qui institue le couple aujourd'hui
[@maillochon2019]. Malheureusement les variables de cohabitation, durée
de relation et sexe du dernier conjoint ne sont filtrées que pour les
ruptures ayant eu lieu il y a moins de 8 mois. Ce choix de conception de
l'enquête est logique : le module détaillé consacré aux relations ne
s'applique qu'aux ruptures récentes survenues au cours de la période de
référence de 12 mois utilisée par Virage tout au long de l'enquête.
Questionner les individus sur des relations lointaines entraînerait des
biais de mémoire. Ainsi les éléments sur la précédente relation ne nous
donne que peu d'informations sur le véritable parcours conjugal. Et
l'institutionnalisation d'un couple passé, via le pacs ou le mariage,
nous dit peu de choses sans d'autres informations sur la relation.

### B. Un célibat subi lié à une identification bisexuelle « repoussoir » ou un célibat comme mise à distance choisie de la conjugalité ?

#### Quelques portraits d'hommes bisexuels célibataires dans l'enquête

Pour donner à voir les "parcours" je souhaite le compléter par quelques
portraits rédigés descriptifs, choisis parmi les cas réels du tableau.
Ils n'ont pas vocation à établir une typologie ou des cas-type mais
plutôt d'illustrer concrètement ce que nous évoquons avec des tableaux
et graphiques, sans sortir du registre descriptif et individuel.

```{r}
portraits = pg %>%   filter(ID %in% c(1000883659, 1000741429, 1001539144, 1004057398, 1002858986)) 
save(portraits, file = "Portraits.Rdata")
```

##### Arthur (id …1429)

Arthur, âgé de 26 ans, né en 1989, réside à Reims. Il a grandi avec ses
deux parents et sa soeur. Son père était agent de maîtrise et sa mère
employée. La religion avait « un peu » d'importance dans son éducation ;
lui-même se déclare aujourd'hui sans religion. Il a quitté le domicile
parental à 19 ans et occupé son premier emploi de plus de quatre mois à
21 ans. Diplômé du supérieur (bac+3 ou plus), il est technicien pour un
revenu individuel de 1 300 à 1 600 euros mensuels. Il vit seul et sans
enfant.

*Une bisexualité plutôt tournée vers l'autre sexe.* Il est attiré
surtout par les femmes mais aussi par les hommes, depuis l'âge de 17
ans. Son premier rapport sexuel a eu lieu à 17 ans, avec une femme avec
qui il a été en couple, son premier rapport avec un homme est survenu la
même année. Il compte huit partenaires sur l'ensemble de sa vie (quatre
hommes, quatre femmes), mais aucun rapport sexuel au cours des douze
derniers mois. Sa deuxième et dernière relation de couple connue était
avec une femme, en union libre, s'est terminée par une séparation il y a
environ trois ans (vers ses 23 ans).

*Un dévoilement réduit de sa bisexualité*. Son orientation n'est connue
ni de son père, ni de sa mère, ni de sa sœur. Elle l'est en revanche de
certains de ses amis hétérosexuels et de tous ses collègues proches,
mais pas des autres collègues, de son supérieur ni de son médecin
traitant. Il a déjà été confronté à une menace de dévoilement non
consenti émanant de sa famille, et évite, dans certains lieux, les
gestes affectueux en public avec un partenaire, par crainte. Il ne
fréquente jamais de lieux gays ou lesbiens.

##### Patrick (id …3659)

Âgé de 60 ans, né en 1955, Patrick vit à Niort. Il est issu d'une
famille très nombreuse : quatre frères et sept sœurs, soit douze enfants
au total. Ses parents vivaient ensemble lorsqu'il avait 14 ans. Son père
occupait une profession intermédiaire administrative ou commerciale ; sa
mère était mère au foyer. La religion avait « assez » d'importance dans
son éducation ; il se déclare aujourd'hui sans religion. Il a quitté le
domicile parental à 24 ans.Titulaire d'un CAP/BEP, il est
technico-commercial dans la vente et reste en emploi à 60 ans, pour un
revenu mensuel de 1 600 à 2 000 euros. Il vit seul, bien qu'il ait deux
enfants, âgés de 30 et 27 ans, qui ne partagent pas son logement. Il est
attiré également par les hommes et les femmes, depuis ses 17 ans.

*Un célibat long avec vie relationnelle et sexuelle active après un
divorce.* Son premier rapport sexuel, à 16 ans, était avec une femme
dont il était amoureux avec qui il n'était pas en couple ; son premier
rapport avec un homme est survenu à 17 ans. Sa dernière relation de
couple était un mariage à l'âge de 25 ans. Il s'est terminé par une
séparation il y a vingt-quatre ans (vers ses 36 ans). Il déclare une
trentaine de partenaires sur l'ensemble de sa vie (dix hommes, vingt
femmes), dont une vingtaine de relations de plus de quatre mois, et des
rapports sexuels récents, avec plusieurs nouveaux partenaires au cours
des douze derniers mois. Aucune autre relation de couple n'est recensée
depuis le divorce

*Un dévoilement sélectif de la bisexualité.* Ni son père ni sa mère ne
savent qu'il est bisexuel ; certains de ses frères et sœurs le savent,
depuis qu'il a 19 ans. Aucun de ses amis hétérosexuels ni de ses
collègues proches n'est informé ; seul son médecin traitant l'est. Il
n'a jamais été incité à cacher son orientation, jamais menacé d'un
dévoilement non consenti, n'évite jamais de gestes affectueux en public
et ne fréquente jamais de lieux gays ou lesbiens.

##### Maxime (id …9144)

Maxime est né en 1987, âgé de 28 ans au moment de l'enquête, il vit chez
sa mère à Orvault dans les Pays de la Loire. Ses parents sont séparés,
il a un frère et n'a jamais quitté le domicile maternel. Son père était
ouvrier et sa mère employée. La religion était un peu présente dans son
éducation, il n' y accorde aujourd'hui pas du tout d'importance mais se
dit catholique. Il déclare des faits répétés de violence physique Il est
titulaire d'un baccalauréat, il a occupé son premier emploi de plus de
quatre mois à 22 ans et est aujourd'hui chauffeur pour moins de 700
euros de revenu mensuel.

*Des pratiques réparties entre les deux sexes et une relation de couple
avec un homme, récemment terminée.* Son attirance se porte, depuis ses
19 ans, surtout vers le même sexe, mais aussi vers le sexe opposé. Son
premier rapport sexuel, à 17 ans, était avec une femme tout juste
rencontrée ; son premier rapport avec un homme est survenu à 21 ans. Il
compte une vingtaine de partenaires sur l'ensemble de sa vie (dix
hommes, dix femmes). Sa dernière et seule relation de couple qui a duré
deux ans, avec un homme de trois ans son aîné, s'est terminée par une
séparation il y a trois mois. Il a eu des rapports sexuels avec un
nouveau partenaire au cours des douze derniers mois.

*Une bisexualité connue*. Sa mère et son frère savent qu'il est
bisexuel, depuis qu'il avait 26 ans, on peut supposer au moment de la
mise en couple avec son ancien partenaire, le couple rendant plus
complexe la dissimulation de l'identification sexuelle. Ils l'ont
totalement accepté dès le départ. Tous ses amis hétérosexuels le savent
également, ainsi que son médecin traitant ; en revanche, ni ses
collègues ni son supérieur ne sont informés. Il n'a jamais été incité à
cacher son orientation ni menacé d'un dévoilement non consenti. Il
évite, dans certains lieux, les gestes affectueux en public. Il
fréquente occasionnellement, des lieux gays et lesbiens.

##### Portrait 4 (id …8986)

Âgé de 56 ans, né en 1959, Abdel réside en petite couronne de Paris.
Diplômé du supérieur (bac+5), ingénieur de profession, il est au chômage
depuis 4 ans, indemnisé entre 700 et 1 000 euros. Immigré, arrivé en
France à 30 ans, il est devenu français à 35 ans. Il vit seul et sans
enfant. Il a grandi avec ses deux parents, tous deux de nationalité
étrangère, aux côtés d'un frère et d'une sœur. Son père était employé,
sa mère sans activité professionnelle déclarée. Il a quitté le domicile
parental à 30 ans, au moment de son arrivée en France. Il accorde
aujourd'hui « un peu » d'importance à la religion qui en avait « assez »
dans son éducation.

*Une vie sexuelle à l'écart du couple.* Il est attiré également par les
hommes et les femmes. Son premier rapport sexuel a eu lieu à 27 ans,
avec une femme tout juste rencontrée, un rapport qu'il n'avait pas
souhaité mais avait accepté. Son premier rapport avec un homme est
survenu plus tard, à 31 ans. Il a eu des rapports sexuels récents, avec
plusieurs nouveaux partenaires, au cours des douze derniers mois. Il n'a
jamais eu de relation de couple.

*Une bisexualité exposée qui dérange.* Son frère et sa soeur savent
qu'il est bisexuel, seulement depuis ses 38 ans, ils l'ont totalement
accepté. Tous ses amis hétérosexuels le savent également. Il a déjà été
incité à cacher son orientation par des amis et des collègues, une
situation qu'il juge susceptible de se reproduire, et a déjà subi des
menaces de dévoilement non consenti dans au moins deux contextes
distincts, dont le cadre professionnel. Il déclare n'éviter jamais les
gestes affectueux en public, et ne fréquente jamais de lieux gays ou
lesbiens.

##### Portrait 5 (id …7398)

Âgé de 52 ans, né en 1963, Sylvain vit dans un village en Occitanie. Il
a une soeur, son père était ingénieur et sa mère cadre de la fonction
publique. Catholique, il accorde beaucoup d'importance à la religion,
une importance qu'il a reçu dans son éducation. Il a quitté le domicile
parental à 18 ans. Sans diplôme, aujourd'hui retraité, avec une pension
de 3 000 euros, il vit seul et sans enfant.

Son premier rapport sexuel, précoce, à 14 ans, était avec une femme tout
juste rencontrée ; son premier rapport avec un homme est survenu à 20
ans. Depuis cette période il dit être attiré surtout par les femmes mais
aussi par les hommes. Il compte une dizaine de partenaires sur
l'ensemble de sa vie (trois hommes, sept femmes), mais aucun rapport
sexuel au cours des douze derniers mois. Il a vécu trente-cinq ans avec
une femme, une relation commencée vers ses 17 ans, suivie d'un mariage à
25 ans et achevée par le décès de sa partenaire il y a sept mois. La
durée de sa relation et la date de son premier rapport avec un homme
suggère qu'au moins certaines relations sexuelles ont eu lieu pendant sa
relation de couple unique.

Son père, sa mère et sa sœur savent tous qu'il est bisexuel, depuis ses
21 ans, sans que cela pose problème. Certains de ses amis hétérosexuels
le savent également, ainsi que son médecin traitant. Il n'a jamais été
incité à cacher son orientation ni menacé d'un dévoilement non consenti,
et déclare n'éviter jamais les gestes affectueux en public — à nuancer
toutefois, la question portant sur un partenaire de même sexe, alors que
sa dernière relation, vécue trente-cinq ans durant, était avec une
femme. Il ne fréquente jamais de lieux gays ou lesbiens.

Quelques lignes de force qui ressortent une fois les portraits mis côte
à côte, si tu veux les reprendre en synthèse :

Le dévoilement familial et le "jamais en couple" ne se recoupent pas
simplement. Le portrait 4 (jamais en couple) a un dévoilement familial
tardif (38 ans) mais large (toute la fratrie, tous les amis) ; le
portrait 2 (24 ans de célibat après rupture) a un dévoilement quasi
inexistant en famille mais stable et non conflictuel. Le célibat
conjugal ne prédit donc pas le rapport à l'entourage. Le rapport à la
sexualité pendant le célibat est hétérogène : deux portraits (1 et 5)
n'ont eu aucun rapport sexuel dans l'année, deux autres (2 et 4) restent
sexuellement actifs avec de nouveaux partenaires malgré l'absence de
couple — utile si tu veux nuancer l'équation "célibataire = désengagé
sexuellement". Le portrait 3 est le seul où l'origine sociale, la
trajectoire résidentielle (jamais quitté le foyer maternel) et le
célibat s'articulent de façon lisible — les quatre autres montrent des
chemins plus disparates.

#### Des parcours conjugaux moins linéaires et un célibat qui revêt des formes diverses

Le premier résultat central de ce travail est que la spécificité des
hommes bisexuels vis-à-vis du couple réside dans son absence. Le célibat
masculin bisexuel apparaît dans cette enquête à la fois plus massif et
plus spécifiquement genré que son équivalent féminin. Ce point avait
déjà été soulevé [@trachman2018] sans toutefois être contrôlé par
d'autres variables telles que l'âge ou des déterminants de la classe.
Deux lectures proposées sont proposées : d'une part une difficulté
accrue à trouver un conjoint, liée à une « vulnérabilité conjugale
spécifique des hommes bisexuels » : l'identification bisexuelle
fonctionnerait comme un « repoussoir », ces hommes étant « socialement
considérés comme des conjoints moins fiables par les femmes comme par
les hommes ». D'autre part une mise à distance choisie de la
conjugalité, perçue par une partie des hommes bisexuels comme un
obstacle à la réalisation de leurs désirs.

La première hypothèse fait écho à l'idée selon laquelle les personnes
bisexuelles seraient structurellement non-monogames, volages, incapables
d'engagement de long terme parce qu'elles auraient simultanément besoin
de partenaires des deux sexes — stéréotype que la recherche empirique
contredit largement [@rust2002].

Une autre piste d'interprétation se trouve selon moi dans l'âge à part
de la population bisexuelle masculine. Bien que l'on ait vu que la
probabilité d'être en couple est plus faible pour tous les bis, quelque
soit leur âge, cette sur-représentation nous donne une indication sur
leurs potentiels parcours de vie. Si la trentaine est le moment où la
pression conjugale est la plus forte [@bergström2019] il est tout à fait
possible qu'elle entraîne une mise en couple avec une femme. Les
pratiques bisexuelles lors de cette période ou ayant eu lieu plus jeunes
peuvent être considérées comme de simples expériences, sans conséquence
pour l'avenir. On peut supposer qu’une partie des répondants bisexuels
ont d’abord connu un mariage hétérosexuel avant de vivre leur
bisexualité. Des recherches sur les *mixed-orientation mariage* dans les
années 1980 se sont intéressées à ces mariages impliquant une personne
bisexuelle [@rust2002]. Passé un certain âge, et surtout un certain âge
social lié au fait d'avoir été en couple, peut-être marié et avec des
enfants, l'injonction de fonder une famille et de se mettre en ménage se
relâche. Les séparations et divorces donnent plus de liberté pour se
dire bisexuel après l'avoir occulté une partie de sa vie ou pour la
première fois suite à un changement dans la façon d'envisager les
relations sexuelles et amoureuses [@dusseau2017]. Les parcours d'hommes
gays devenus bisexuels ne sont jamais évoqués dans la littérature. Ils
existent pourtant et peuvent être liés à un élargissement des
sociabilités après une jeunesse tournée vers les lieux communautaires
gays, à la transition d'un partenaire ou encore à la volonté de faire
concorder les pratiques au cours de la vie avec l'identification
sexuelle [@rust2000].
<!--# dernière phrase pas en lien avec célibat : voir si pertinent ailleurs -->

Cet objet du célibat des hommes bisexuels est peu travaillé, la
littérature française sur le célibat ne traite qu'exceptionnellement de
son articulation avec l'orientation sexuelle, souvent faute d'effectifs
suffisants dans les enquêtes [@bergström2019]. Le constat se poursuit
dans Virage, dont les effectifs bisexuels, bien que restreints,
permettent au moins une approche descriptive.

Pour célibat et classe sociale : Bergström (célibat qui se poursuite
avec âge : hommes populaires et moins diplômés)
<!--# est-ce qu'on veut mettre ces premère hypothèses avant la régression : âge et classe des bis expliquent leur plus forte célibat. Puis après la régression creuser les hypothèses spécifiques à la bisexualité : stéréotype etc...  -->

## IV. Les situations conjugales des femmes bisexuelles

### Cadrage

On a vu dans la partie A. que les femmes bisexuelles sont aussi souvent
célibataires que les lesbiennes, mais que lorsqu'elles sont en couple
elles le sont très majoritairement avec un homme (51,3 % de l'ensemble
des femmes bisexuelles de Virage PG sont en couple avec un homme, soit
90 % de celles qui sont en couple). On se demande ici ce que recouvre
concrètement cette conjugalité : avec qui les femmes bisexuelles
font-elles couple (position sociale du/de la conjoint·e), quelle est
leur position relative dans ce couple (revenu et patrimoine comparés,
revenu du ménage) et dans quelle mesure ce couple est institutionnalisé
(mariage/Pacs, cohabitation, durée de la relation, enfants du couple).

On se limite pour l'instant à Virage PG, où la comparaison Hétéro / Bi /
Homo reste possible avec pondération et intervalles de confiance. La
comparaison spécifique des couples bi de sexe différent (PG) et bi de
même sexe (LGBT) est renvoyée à un second temps (hypothèse 5, partie I).

Champ des tableaux qui suivent : femmes de 20-69 ans ayant eu une
relation de couple de 4 mois ou plus au cours des 12 derniers mois.
C'est un champ plus large que celui des seules personnes en couple au
moment de l'enquête : il inclut aussi les personnes dont la relation
qualifiante s'est terminée récemment, ce qui peut faire apparaître
quelques cas "Pas en couple" dans la variable de statut conjugal au
moment de l'enquête.

```{r}
#| include: false
#| #| label: tbl-conjugalité femmes bi
#| tbl-cap: "Les couples des femmes ayant été en couple (> 4 mois, 12 derniers mois), selon l'identification sexuelle. Virage PG (pondéré)."

# Plan de pondération -- femmes en couple > 4 mois (12 derniers mois)
dwf_conjugal = svydesign(id = ~1, weights = pgnf_conjugal$poids_cal, data = pgnf_conjugal)


### Avec qui, et sous quelle forme ? 

# Variables à inclure
tab4_vars = c("typecpl", "revenu_compare", "patrimoine_compare", "revenu_menage", "ecart_age", "statutcouple", "cohabitation", "duree_rel", "enf_couple")
## champ des variables 
# revenu et patrimoine comparé ; ecart age : FCPL = 01...04
# revenu menage : FCOHAB = 01...04 
# statut couple : à partir de Q6, Q7, Q9, Q13
# cohabitation : à partir de FCOHAB 
# duree_rel : Q6, Q11_duree, Q15
# Enf_couple : FCPL 01...04 ET au moins 1 enfant déclaré 


# Tableau PG pondéré -- Femmes en couple
tab4 = dwf_conjugal %>%
  tbl_svysummary(
    by = idsexu,
    include = all_of(tab4_vars),
    statistic = all_categorical() ~ "{p}",
    digits = all_categorical() ~ 1,
    missing = "no"
  ) %>%
  add_ci(statistic = ~ "[{conf.low}% - {conf.high}%]") %>%
  add_p(test = all_categorical() ~ "svy.adj.chisq.test") %>%
  bold_labels() %>%
  modify_header(all_stat_cols() ~ "**{level}**\n(n = {n_unweighted})") %>%
  modify_spanning_header(all_stat_cols() ~ "**Virage PG — Femmes en couple**") %>%
  modify_caption(
    "Champ : femmes de 20-69 ans en couple > 4 mois au cours des 12 derniers mois. Pourcentages pondérés."
  )

tab4 %>%
  as_flex_table() %>% 
  mise_en_forme_ft()
```

### Analyse tableau

ancienne analyse : Des bisexuelles en couple avec des hommes mais proche
des lesbiennes dans le style d’union. Les lesbiennes et bisexuelles dans
Virage PG sont moins souvent mariées, moins souvent en couple et plus
souvent en union libre que les hétérosexuelles. L’écart de mariage des
bisexuelles avec les hétérosexuelles subsiste même après contrôle de
l’âge (travail sur les régressions en cours). L’écart entre lesbiennes
et bisexuelles se creuse dans Virage LGBT, les bisexuelles sont moins
souvent mariées et plus souvent célibataires. Cet écart doit encore être
contrôlé par l’âge. Ces résultats sont intéressants quand on sait que
51,3 % de l’ensemble des femmes bisexuelles dans Virage PG sont en
couple avec un homme (90 % de celles en couple). Une piste
d’interprétation peut se trouver dans la déstabilisation du « principe
hétérosexuel dyadique » (Klesse 2018) qu’implique la bisexualité et donc
le potentiel éloignement vis-à-vis de l’institution du mariage. Aux
États-Unis pourtant, les femmes bies sont les plus souvent en couple des
LGB et elles invoquent les mêmes raisons de se marier que le reste de la
population hétéro et LGBT (Gates 2015).

\[à compléter une fois le tableau généré — pistes de lecture à garder en
tête : 1) typecpl x csp_conjoint pour caractériser la position sociale
des couples bi de sexe différent vs. de même sexe ; 2) lire
revenu_compare et patrimoine_compare ensemble, une différence entre les
deux pouvant signaler une asymétrie patrimoniale sans asymétrie de
revenu courant, ou l'inverse ; 3) statutcouple et duree_rel ensemble
pour l'hypothèse Klesse 2018 sur l'éloignement de l'institution du
mariage ; 4) comparer ce tableau à celui du II sur l'accès à la
conjugalité pour distinguer ce qui relève de qui accède au couple de ce
qui relève de quelle forme prend le couple une fois formé.\]

--\> Vérifier sur quelle population porte chaque variable ? Pertinent de
prendre pgn_conjugal ? Les résultats pour les enfants me semblent
intriguant. Voir si je resserre les modalités revenu ménage pour
améliorer significativité du lien.

Avant toute lecture, une réserve s'impose : les groupes homo (n=65) et
bi (n=77) sont de petits effectifs, ce qui se traduit par des IC parfois
très larges. Seules les lignes où le test omnibus est significatif et où
l'IC d'un groupe minoritaire ne recoupe pas celui des hétérosexuelles
seront lues comme des différences robustes ; les autres seront
mentionnées comme suggestives ou non conclusives, conformément à la
logique des deux tests déjà retenue plus haut.

Avec qui les femmes bies sont-elles en couple ? Sans surprise au vu des
hypothèses 4/5, 91,1 % des femmes bies en couple le sont avec un homme
\[83 %-95 %\]. La bisexualité féminine en PG se loge donc bien plus près
de la conjugalité hétérosexuelle que de la conjugalité homosexuelle du
point de vue du sexe du·de la partenaire, ce qui est cohérent avec la
lecture des « deux bisexualités » (Trachman & Lejbowicz 2020) déjà
mobilisée.

Position économique dans le couple. Le revenu comparé à celui du·de la
conjoint·e distingue nettement les homosexuelles, mais pas les
bisexuelles. Les femmes bies déclarent un revenu inférieur à celui de
leur conjoint dans une proportion presque identique aux hétérosexuelles
(58,1 % \[43 %-72 %\] contre 58,2 % \[57 %-59 %\]) et un revenu
supérieur dans une proportion elle aussi très proche (15,5 % contre 16,4
%) : les IC se recoupent intégralement dans les deux cas. Les
homosexuelles s'en distinguent nettement : revenu supérieur à celui de
la conjointe dans 32,8 % des cas \[20 %-48 %\] contre 16,4 % chez les
hétérosexuelles (IC disjoints), et revenu inférieur dans seulement 33,2
% des cas \[21 %-47 %\] contre 58,2 % (IC également disjoints).
Autrement dit, la position économique des femmes bies au sein du couple
ne se distingue pas statistiquement de celle des hétérosexuelles, alors
que celle des homosexuelles s'en écarte nettement vers davantage
d'équilibre, voire un revenu supérieur à celui de la partenaire. Ce
résultat va dans le sens d'une bisexualité féminine dans PG structurée,
du point de vue économique du couple, par les mêmes rapports de genre
hétéronormés que la conjugalité hétérosexuelle — cohérent, encore une
fois, avec le fait que 9 bies en couple sur 10 le sont avec un homme. Le
patrimoine comparé suit une tendance descriptive proche (bies et homos
partagent moins souvent un patrimoine commun avec leur conjoint·e que
les hétéros : 37,5 % et 35,5 % contre 54,0 %), mais le test omnibus,
bien que significatif (p = 0,013), ne se traduit pas ici par des IC
disjoints à l'échelle des modalités prises séparément — un cas
d'association attestée mais non localisable, à traiter avec prudence.

Institutionnalisation du couple. C'est sur ce plan que les écarts sont
les plus francs et les plus robustes. Les femmes bies (25,3 % \[15 %-40
%\]) et homos (21,5 % \[12 %-36 %\]) sont beaucoup moins souvent mariées
que les hétérosexuelles (65,1 % \[64 %-66 %\], IC disjoints dans les
deux cas), et les bies nettement plus souvent en union libre (56,9 %
\[43 %-70 %\] contre 25,9 % \[25 %-27 %\], IC disjoints). Le Pacs
distingue en revanche surtout les homosexuelles (23,7 % \[14 %-38 %\]
contre 6,1 % \[5,5 %-6,7 %\] chez les hétéros, IC disjoints), sans que
les bies ne s'en démarquent significativement (7,6 % \[3,3 %-17 %\]). La
cohabitation suit la même logique : bies (73,1 % \[59 %-84 %\]) et homos
(76,0 % \[63 %-86 %\]) cohabitent moins souvent avec leur conjoint·e que
les hétérosexuelles (90,0 % \[89 %-91 %\], IC disjoints dans les deux
cas). Enfin la durée de la relation est systématiquement plus courte
chez les bies et les homos : à peine 18,1 % et 6,2 % de relations de 20
ans ou plus contre 47,3 % chez les hétéros (IC disjoints dans les deux
cas), et à l'inverse une claire sur-représentation des relations de
moins d'un an.

Ces résultats confirment, au niveau du couple lui-même et non plus
seulement de l'accès à la conjugalité (partie II), l'hypothèse d'un
éloignement de l'institution du mariage associé à la bisexualité (Klesse
2018, déjà mobilisé plus haut) — mais ici étendu à l'homosexualité
féminine, ce qui interroge la piste interprétative initiale : c'est
peut-être moins la bisexualité en tant que telle que le fait de ne pas
être dans une norme de couple hétérosexuel qui joue ici. /! La durée de
relation plus courte peut aussi refléter, au moins en partie, une
structure d'âge plus jeune chez les bies et homos (déjà relevée partie
I) : un contrôle par l'âge serait nécessaire avant de trancher entre
effet propre de l'orientation et effet de génération.

Deux résultats plus fragiles, à mentionner avec prudence. L'écart d'âge
avec le·la conjoint·e distingue de justesse bies et homos des
hétérosexuelles sur la modalité « conjoint·e plus jeune (5-9 ans) »
(bies 9,0 % \[3,5 %-21 %\], homos 8,5 % \[3,4 %-20 %\] contre 2,9 %
\[2,5 %-3,3 %\] chez les hétéros, IC tout juste disjoints), et plus
nettement pour les homos sur « conjoint·e plus jeune (10 ans ou plus) »
(7,9 % \[2,8 %-20 %\] contre 1,2 % \[0,94 %-1,5 %\]) : les couples de
même sexe semblent s'écarter davantage de la hiérarchie d'âge classique
(homme plus âgé) que les couples bies de sexe différent, dont l'IC sur
cette dernière modalité recoupe celui des hétéros. Sur les enfants avec
le·la (ex-)conjoint·e (p = 0,005), seules les bies se distinguent
significativement des hétéros (71,7 % \[54 %-85 %\] contre 88,5 % \[88
%-89 %\], IC tout juste disjoints) ; l'IC très large des homos (82,9 %
\[55 %-95 %\]) ne permet pas de conclure pour ce groupe.

À noter enfin, sur le plan méthodologique : la part de « pas en couple »
au moment de l'enquête (13,9 % des homos et 10,2 % des bies, contre 2,7
% des hétéros, IC disjoints dans les deux cas) au sein d'une population
pourtant sélectionnée sur le critère « en couple \> 4 mois dans les 12
derniers mois » confirme la remarque du cadrage : une partie des
catégories FCPL = 03/04 (relations récemment terminées) est
mécaniquement captée ici. Le revenu du ménage, enfin, ne se différencie
pas significativement selon l'identification (p = 0,079) — à reconfirmer
si les seuils de recodage, encore provisoires, sont resserrés.

### Institutionnalisation couple - Regression

On teste l'institutionnalisation du couple chez les femmes bisexuelles.
Hypothèses : bien qu'en couple majoritairement avec des hommes elles
investissent des formes moins institutionnalisées de conjugalité.
Contrôler par l'âge (et la classe?) \> vérifier déterminants du mariage,
de la cohab, de la durée des relations

```{r}
#| label: tbl-régression institutionnalisation couple  
#| tbl-cap: "Insitutionnalisation du couple. Virage PG (pondéré)."

# Reg mariage

pg_reg_mariage = pgnf_conjugal %>% 
  mutate(mariage = fct_recode(
    as_factor(statutcouple), 
    "Mariée" = "Marié.e", 
    "Pas mariée" = "Pacsé.e", 
    "Pas mariée" = "Union libre", 
    "Pas mariée" = "Union libre",
    "Pas mariée" = "NVPD/NSP") %>% 
      fct_relevel("Pas mariée"), 
  idsexu = fct_relevel(idsexu, "Hétéro", "Bi", "Homo"), 
  age = fct_relevel(age, "30-39"), 
  enf_ego = fct_relevel(enf_ego, "Non")
  )

dw_reg_mariage = svydesign(id = ~1, weights = pg_reg_mariage$poids_cal, data = pg_reg_mariage)

reg_mariage_svy = svyglm(
  mariage ~  idsexu + age + typecpl + revenu_sub + enf_ego, 
  family = binomial(), 
  design = dw_reg_mariage
)  

reg_mariage_tab = tbl_regression(reg_mariage_svy, intercept = TRUE)
print(reg_mariage_svy)

# Reg cohabitation

pg_reg_cohabitation = pgnf_conjugal %>% 
  mutate(cohabitation = fct_relevel(cohabitation, "En couple non cohabitant"),
  idsexu = fct_relevel(idsexu, "Hétéro", "Bi", "Homo"), 
  age = fct_relevel(age, "30-39"), 
  enf_ego = fct_relevel(enf_ego, "Non")
  )

dw_reg_cohabitation = svydesign(id = ~1, weights = pg_reg_cohabitation$poids_cal, data = pg_reg_cohabitation)

reg_cohabitation_svy = svyglm(
  cohabitation ~  idsexu + age + typecpl + statutcouple + revenu_sub + enf_ego, 
  family = binomial(), 
  design = dw_reg_cohabitation
) 

reg_cohabitation_tab = tbl_regression(reg_cohabitation_svy, intercept = TRUE)
print(reg_cohabitation_svy)

# Reg duree relation

pg_reg_duree = pgnf_conjugal %>% 
  mutate(
    duree_rel = fct_recode(duree_rel, 
                           "Moins de 5 ans" = "Moins de 1 an", 
                           "Moins de 5 ans" = "1-4 ans",
                           "Plus de 5 ans" = "5-9 ans",
                           "Plus de 5 ans" = "10-19 ans",
                           "Plus de 5 ans" = "20 ans ou plus") %>% 
      fct_relevel("Moins de 5 ans"), 
    cohabitation = fct_relevel(cohabitation, "En couple non cohabitant"),
    idsexu = fct_relevel(idsexu, "Hétéro", "Bi", "Homo"), 
    age = fct_relevel(age, "30-39"), 
    enf_ego = fct_relevel(enf_ego, "Non")
  )

dw_reg_duree = svydesign(id = ~1, weights = pg_reg_duree$poids_cal, data = pg_reg_duree)

reg_duree_svy = svyglm(
  duree_rel ~  idsexu + age + typecpl + statutcouple + revenu_sub + enf_ego, 
  family = binomial(), 
  design = dw_reg_duree
) 

reg_duree_tab = tbl_regression(reg_duree_svy, intercept = TRUE)
print(reg_duree_svy)

## tableau condensé 

tbl_mariage_condense = tbl_regression(
  reg_mariage_svy, 
  include = "idsexu",
  label = idsexu ~ "Identification sexuelle"
) %>% 
  modify_header(estimate ~ "**Mariage**")

tbl_cohabitation_condense = tbl_regression(
  reg_cohabitation_svy, 
  include = "idsexu"
) %>% 
  modify_header(estimate ~ "**Cohabitation**")

tbl_duree_condense = tbl_regression(
  reg_duree_svy, 
  include = "idsexu"
) %>% 
  modify_header(estimate ~ "**Durée relation (>5 ans)**")

tbl_reg_institutionnalisation = tbl_merge(
  tbls = list(tbl_mariage_condense, tbl_cohabitation_condense, tbl_duree_condense),
  tab_spanner = c("**Mariage**", "**Cohabitation**", "**Durée >5 ans**")
) %>% 
  modify_caption("Effet de l'identification sexuelle sur l'institutionnalisation du couple (modèles contrôlés par âge, type de couple, revenu subjectif, enfants — tableaux complets en annexe)")
print(tbl_reg_institutionnalisation)
```

### Analyse régression

Modèle 1 — Mariage (réf. Pas mariée) Le lien avec l'identification
sexuelle est net : les femmes bi ont une probabilité significativement
plus faible d'être mariées que les hétéros (log(OR) = -0,87, IC 95% -1,6
à -0,13, p=0,022). Les homo affichent un coefficient de sens comparable
(-0,69) mais non significatif (p=0,2), sans doute par manque de
puissance (effectif plus restreint). Les autres prédicteurs vont dans le
sens attendu : les difficultés financières réduisent la probabilité
d'être mariée, avoir des enfants l'augmente fortement.

Modèle 2 — Cohabitation (réf. En couple non cohabitant) Ici,
l'identification sexuelle perd toute significativité (Bi : -0,33, p=0,5
; Homo : -0,81, p=0,3). C'est un résultat intéressant en soi : une fois
qu'on contrôle par le statut de couple (marié/pacsé/union libre — qui
capte l'essentiel de la variance), l'orientation sexuelle n'explique
plus grand-chose de la cohabitation. Le vrai moteur de la cohabitation,
ce sont le mariage/pacs eux-mêmes (log(OR) autour de 4, logique puisque
quasiment personne n'est marié sans cohabiter).

Modèle 3 — Durée de la relation (\>5 ans vs \<5 ans) L'effet bi
réapparaît fort et significatif (-1,2, IC -1,8 à -0,51, p\<0,001) : les
femmes bi ont des relations actuelles significativement plus courtes.
Homo non significatif à nouveau (-0,67, p=0,3). Là encore, le statut
conjugal (marié/pacsé) est très structurant, ce qui est cohérent (les
couples mariés ont mécaniquement plus de chances d'être ensemble depuis
longtemps).

Lecture d'ensemble : l'hypothèse se confirme plutôt bien pour les femmes
bi : elles se marient moins et ont des relations plus courtes que les
hétéros, mais ne cohabitent pas moins — l'écart de "durée" et de
"mariage" ne se traduit pas en écart d'engagement résidentiel. Cela va
dans le sens d'une conjugalité moins institutionnalisée sans être moins
investie au quotidien.

### Test forest plot

```{r}
library(broom)
library(dplyr)
library(ggplot2)

extract_idsexu = function(model, nom_modele) {
  tidy(model, conf.int = TRUE) %>% 
    filter(str_starts(term, "idsexu")) %>% 
    mutate(
      modalite = str_remove(term, "idsexu"),
      modele = nom_modele
    ) %>% 
    select(modele, modalite, estimate, conf.low, conf.high, p.value)
}

forest_data = bind_rows(
  extract_idsexu(reg_mariage_svy, "Mariage"),
  extract_idsexu(reg_cohabitation_svy, "Cohabitation"),
  extract_idsexu(reg_duree_svy, "Durée >5 ans")
) %>% 
  mutate(
    modele = fct_relevel(modele, "Mariage", "Cohabitation", "Durée >5 ans"),
    modalite = fct_relevel(modalite, "Bi", "Homo")
  )

ggplot(forest_data, aes(x = estimate, y = modele, color = modalite)) +
  geom_vline(xintercept = 0, linetype = "dashed", color = "grey50") +
  geom_pointrange(
    aes(xmin = conf.low, xmax = conf.high),
    position = position_dodge(width = 0.5),
    size = 0.7
  ) +
  labs(
    x = "log(OR) (réf. Hétéro)",
    y = NULL,
    color = "Identification\nsexuelle",
    title = "Institutionnalisation du couple selon l'identification sexuelle",
    subtitle = "Coefficients ajustés (âge, type de couple, revenu, enfants). Virage PG pondéré."
  ) +
  theme_minimal(base_size = 12) +
  theme(panel.grid.minor = element_blank())
```

Les points à gauche de 0 : probabilité plus faible que l'événement se
produise que les hétéros. Les points à droite : proba plus élevé
L'intervalle de confiance : trait horizontal qui chevauche 0 : l'effet
n'est pas significatif à 5% ; s'il ne touche pas 0 : effet significatif

Jamais significatif pour les homo (pas grave, on utilise PG pour
comparer les bies aux hétéras) Significatif chez les bies sur le mariage
et la durée de relation : elles sont moins mariées et ont des relations
moins longues, à âge égal, type de couple égal....

# éléments d'analyse :

-   Rault, Lambert, 2019 : les représentations du couple et de la
    sexualité des personnes ayant eu au moins une fois des pratiques
    sexuelles avec une personne du même sexe sont différentes de celles
    des personnes déclarant une hétérosexualité exclusive. Le groupe des
    homo-bi se tient plus à distance du modèle associant sexualité,
    sentiment amoureux et conjugalité, particulièrement chez les femmes.
    L'écart dans le groupe des hommes est moins marqué, étant plus
    incité à cette dissociation quelque soit l'orientation. Iels
    déclarent plus souvent être d'accord avec le fait de pouvoir avoir
    des relations sexuelles sans sentiment ; de pouvoir aimer quelqu'un
    et avoir des aventures à côté ; de pouvoir être amoureux de
    plusieurs personnes en même temps. Également plus de déclarations de
    relations amoureuses moins importantes : existence d'autres types de
    relations, entre relations de couple ou amoureuses et relations
    sexuelles. Confirmé avec Envie et l'observation des sex-friends ou
    des relations prolongées. 

1.  Le mariage comme institution recomposée plutôt que disparue
    Maillochon (2019) établit que le mariage n'a pas disparu mais changé
    de fonction dans le parcours conjugal. Jusque dans les années 1960,
    il conditionnait l'entrée en conjugalité ; désormais, « c'est
    désormais la cohabitation qui permet d'instituer le couple, qu'il se
    maintienne en union libre ou soit officialisé » (Maillochon,
    2019, p. 43). Le mariage n'est plus une condition d'accès au couple
    mais « une de ses institutionnalisations possibles », concurrencée
    par le pacs depuis 1999 (p. 43). Cette bascule se lit dans les
    chiffres qu'elle mobilise sur Épic : 15 % des personnes mariées dans
    les années 1964-1973 avaient cohabité avant le mariage, contre 84 %
    dans les années 1994-2013 (p. 43, tableau 1). Point directement
    mobilisable pour votre sous-partie : le mariage, quand il survient,
    ne marque plus la naissance du couple mais sert de mode de «
    valorisation » ou de « représentation » d'un couple déjà installé
    (p. 42, citant Maillochon 2016). Cette bascule sémantique — du
    mariage comme seuil d'entrée au mariage comme acte de reconnaissance
    d'un couple préexistant — est utile si vous cherchez à interroger ce
    que peut signifier, pour un couple bisexuel préexistant, le recours
    (ou le non-recours) au mariage.
2.  Le mariage comme opérateur de reproduction sociale : la lecture de
    Bozon Vos notes sur Bozon (1991) portent sur l'homogamie sociale et
    n'abordent pas l'orientation sexuelle : elles documentent le mariage
    comme « moment de reproduction de la société », les mécanismes
    d'homogamie variables selon les groupes sociaux, et la thèse
    conclusive selon laquelle l'homogamie est « un résultat d'ensemble
    \[…\] qui correspond à des situations, des trajectoires, des
    processus très divers, variables d'un milieu social à l'autre »,
    plutôt qu'une « recherche systématique et mécanique du semblable ».
    Cette réserve méthodologique de Bozon — ne pas réifier l'homogamie
    comme préférence individuelle mais la traiter comme effet de
    structure — peut être transposée par analogie à votre objet : si
    vous observez, dans Virage, des régularités dans les profils
    conjugaux des bisexuel·les (par exemple la prédominance de
    partenaires de sexe différent chez les hommes bi signalée par
    Trachman & Lejbowicz), la prudence de Bozon invite à ne pas la lire
    comme une préférence affichée mais à l'articuler aux structures
    d'opportunité (accessibilité des partenaires, contraintes de
    rencontre). Je souligne que ce rapprochement est une extrapolation
    de ma part : Bozon ne traite pas des minorités sexuelles.
3.  Le mariage de même sexe : un accès différencié selon le genre
    (Meslay) Meslay (2019) documente, à partir de l'état civil
    2013-2017, des écarts genrés nets dans le recours au mariage chez
    les couples homosexuels — un matériau adjacent à la bisexualité,
    puisqu'il porte sur la conjugalité de même sexe en général, mais qui
    ne traite pas spécifiquement des personnes bisexuelles. Elle montre
    que les couples d'hommes mariés sont nettement plus âgés que les
    couples de femmes mariées (45,9 ans contre 40,7 ans en moyenne, p.
    503), et avance que, pour les hommes, « c'est surtout l'avancée en
    âge qui importe », le mariage étant associé à une recherche de
    protection juridique (pension de réversion, héritage), tandis que
    pour les femmes, la surreprésentation de la tranche 25-34 ans «
    reflète en partie \[…\] un usage du mariage lié à des enjeux
    parentaux, via l'adoption » (p. 504). Elle relève aussi un écart
    d'âge entre époux plus important chez les couples gays (7,4 ans en
    moyenne) que chez les couples lesbiens (5,1 ans) ou hétérosexuels
    (4,3 ans), qu'elle relie à un marché de rencontre plus restreint et
    à des lieux de rencontre différents (p. 505). Elle propose enfin
    l'hypothèse, à titre d'explication possible et non de résultat
    démontré par ses données, que « les enjeux de protection juridique
    du/de la conjoint·e \[…\] soient plus déterminants pour les couples
    d'hommes que pour les couples de femmes dans le choix du type
    d'union » (p. 504). Ce matériau peut vous servir de point de
    comparaison structurel : les logiques d'accès au mariage identifiées
    par Meslay (protection juridique tardive côté hommes, filiation côté
    femmes) sont pensées pour des couples homosexuels stables, et la
    question de savoir si elles s'appliquent, se déplacent ou sont sans
    objet pour des couples où l'un des partenaires est bisexuel reste,
    dans ce corpus, non traitée — c'est un angle mort que votre travail
    sur Virage peut contribuer à éclairer plutôt qu'un résultat que vous
    pourriez citer comme acquis.
4.  Ce que Virage établit spécifiquement sur bisexualité et couple C'est
    Trachman & Lejbowicz (2018) qui fournissent le seul matériau du
    corpus traitant directement de la conjugalité et du mariage chez les
    personnes bisexuelles. Ils notent que « la conjugalité des personnes
    bisexuelles est, comme leur sexualité, plutôt tournée vers l'autre
    sexe » et que, lorsqu'ils sont en couple, « les bisexuels le sont le
    plus souvent avec une personne de sexe différent, en particulier les
    femmes : la moitié d'entre elles sont en couple avec un homme » (p.
    4). Le texte ne détaille pas spécifiquement le statut marié/non
    marié de ces couples — il documente le fait d'être en couple ou hors
    couple, non le recours au mariage — ce qui laisse un espace pour
    votre propre exploitation de Virage PG sur ce point précis.
5.  L'idéal relationnel bi et la question de la monogamie conjugale
    (Rust) Vos notes sur Rust (2002) apportent un éclairage sur la
    manière dont la littérature anglophone articule bisexualité et
    normes conjugales, sans traiter du mariage français comme
    institution. Rust y relaie l'idée, attribuée à Blumstein et Schwartz
    ainsi qu'à Weinberg, que « l'approbation sociale et la
    reconnaissance légale \[ont\] plus à voir avec la longévité de la
    relation que l'orientation sexuelle » — c'est-à-dire que « la
    sanction du mariage explique la longévité des relations entre
    personnes de sexe différent plutôt que l'orientation hétéro ». Ce
    point est directement transposable à votre objet : il suggère que,
    si les relations bisexuelles avec un partenaire de sexe différent
    apparaissent statistiquement plus stables ou plus longues,
    l'explication proposée dans cette littérature n'est pas une affinité
    plus grande pour l'hétéroconjugalité, mais l'effet propre de
    l'institution matrimoniale elle-même, accessible plus anciennement
    et plus aisément à ce type de couple. Sur la question, adjacente, de
    la monogamie : Rust rapporte que les taux de monogamie plus faibles
    chez les personnes bisexuelles ne relèveraient pas, selon Engel et
    Saracino ainsi que Weinberg, d'une incapacité à s'engager, mais d'un
    « rejet culturel de la monogamie sexuelle en faveur d'autres types
    idéaux de relations » (dual primary relationships, polyfidélité,
    monogamie sérielle). Ce point ne concerne pas le mariage comme
    institution légale mais l'idéal relationnel bisexuel en général ; il
    peut être mobilisé comme hypothèse concurrente à celle,
    institutionnelle, de Blumstein/Schwartz, plutôt que comme donnée
    s'appliquant au contexte français ou à l'enquête Virage.

# Annexes

`{# {r} # #| label: tbl-trachman-lejbowicz-2018 # #| tbl-cap: "Caractéristiques sociodémographiques des répondant·es selon le sexe et l'identification sexuelle. Virage PG (pondéré) et Virage LGBT (non pondéré)." #  # # Liste commune des variables à inclure et leurs labels # tab1_annexe_vars = c("age", "diplome", "statut_act", "csp", "territoire", "mig") # labs = list( #   age        ~ "Groupe d'âges", #   diplome    ~ "Diplôme le plus élevé obtenu", #   statut_act ~ "Statut d'activité", #   csp        ~ "Catégorie socioprofessionnelle", #   territoire ~ "Territoire d'habitation",  #   mig ~ "Statut migratoire" # ) #  # # Tableau PG pondéré -- Femmes # tab1_annexe_pg_f = dwf %>% #   tbl_svysummary( #     by = idsexu, #     include = all_of(tab1_annexe_vars), #     statistic = all_categorical() ~ "{p}", #     digits = all_categorical() ~ 1, #     label = labs, #     missing = "no" #   ) %>% #   add_ci(statistic = ~ "[{conf.low}% - {conf.high}%]") %>%   #   add_p(test = all_categorical() ~ "svy.adj.chisq.test") %>% #   bold_labels() %>% #   modify_header(all_stat_cols() ~ "**{level}**\n(n = {n_unweighted})") %>% #   modify_spanning_header(all_stat_cols() ~ "**Virage PG — Femmes**") #  # # Tableau PG pondéré -- Hommes # tab1_annexe_pg_h = dwh %>% #   tbl_svysummary( #     by = idsexu, #     include = all_of(vars_inc), #     statistic = all_categorical() ~ "{p}", #     digits = all_categorical() ~ 1, #     label = labs, #     missing = "no" #   ) %>% #   add_ci(statistic = ~ "[{conf.low}% - {conf.high}%]") %>%   #   add_p(test = all_categorical() ~ "svy.adj.chisq.test") %>% #   bold_labels() %>% #   modify_header(all_stat_cols() ~ "**{level}**\n(n = {n_unweighted})") %>% #   modify_spanning_header(all_stat_cols() ~ "**Virage PG — Hommes**") #  # # Tableau LGBT non pondéré -- Femmes # tab1_annexe_lgbt_f = lgbtnf %>% #   tbl_summary( #     by = idsexu, #     include = all_of(vars_inc), #     statistic = all_categorical() ~ "{p}", #     digits = all_categorical() ~ 1, #     label = labs, #     missing = "no" #   ) %>% #   add_ci(statistic = ~ "[{conf.low}% - {conf.high}%]") %>%   #   add_p( #   test = all_categorical() ~ "fisher.test", #   test.args = all_categorical() ~ list(simulate.p.value = TRUE, B = 10000) # ) %>% #   bold_labels() %>% #   modify_header(all_stat_cols() ~ "**{level}**\n(n = {n})") %>% #   modify_spanning_header(all_stat_cols() ~ "**Virage LGBT — Femmes**") #  # # Tableau LGBT non pondéré -- Hommes # tab1_annexe_lgbt_h = lgbtnh %>% #   tbl_summary( #     by = idsexu, #     include = all_of(vars_inc), #     statistic = all_categorical() ~ "{p}", #     digits = all_categorical() ~ 1, #     label = labs, #     missing = "no" #   ) %>% #   add_ci(statistic = ~ "[{conf.low}% - {conf.high}%]") %>%   #   add_p( #   test = all_categorical() ~ "fisher.test", #   test.args = all_categorical() ~ list(simulate.p.value = TRUE, B = 10000) # ) %>% #   bold_labels() %>% #   modify_header(all_stat_cols() ~ "**{level}**\n(n = {n})") %>% #   modify_spanning_header(all_stat_cols() ~ "**Virage LGBT — Hommes**") #  # # Fusion des 4 sous-tableaux en un seul, comme Trachman & Lejbowicz # tab1_annexe = tbl_merge( #   tbls = list(tab1_annexe_pg_f, tab1_annexe_pg_h, tab1_annexe_lgbt_f, tab1_annexe_lgbt_h), #   tab_spanner = FALSE   # on garde les bandeaux des sous-tableaux # ) %>% #   modify_caption( #     "Champ : 20-69 ans, France métropolitaine, ménages ordinaires. Pour Virage PG : pourcentages pondérés. Pour Virage LGBT : pourcentages et effectifs non pondérés." #   ) #  # # Version FINALE # tab1_annexe %>% #   as_flex_table() %>% #   mise_en_forme_ft()`
