---
title: "Mémoire – Partie I"
subtitle: "Les situations conjugales bisexuelles"
author: "Elisa Lemoine"
date: today
date-format: long
lang: fr
format: html
execute:
  echo: false               # le code n'apparaît pas dans le rendu, seuls les tableaux
  warning: false
  message: false
editor: 
  markdown: 
    wrap: 72
bibliography: references.bib
---

```{r setup}
#| include: false

# Librairies ---------------------------------------------------------------
library(tidyverse)   # manipulation
library(labelled)    # variables labellisées
library(haven)       # import SAS
library(questionr)   # quelques fonctions utiles
library(survey)      # données pondérées
library(srvyr)       # fournit select et filter aux données pondérées 
library(gtsummary)   # tableaux de synthèse
library(flextable)   # export Word des tableaux
library(GGally)      # graphiques 
library(ggplot2)     # graphiques 

# Préférences gtsummary
theme_gtsummary_language("fr", decimal.mark = ",", big.mark = " ")
options(scipen = 999)

# Import + préparation : on appelle les scripts existants -----------------
source("02_PG_Preparation.R", encoding = "UTF-8")
#source("04_LGBT_Preparation.R", encoding = "UTF-8")

# Plans de pondération (PG uniquement) -----
dw = svydesign(id = ~1, weights = pgn$poids_cal, data = pgn)
dwf = svydesign(id = ~1, weights = pgnf$poids_cal, data = pgnf)
dwh = svydesign(id = ~1, weights = pgnh$poids_cal, data = pgnh)

# Fonction de mise en forme ----
mise_en_forme_ft <- function(ft) {
  ft %>%
    fontsize(size = 7, part = "all") %>%       # 7-8 pt pour les tableaux larges
    padding(padding = 1, part = "all") %>%      # marges internes réduites
    line_spacing(space = 1, part = "all") %>%
    set_table_properties(layout = "autofit", width = 1)  # occupe 100% de la largeur dispo
} 
```

# Partie I : les situations conjugales bisexuelles

Dans cette première partie nous revenons sur les situations conjugales
des personnes bisexuelles. Les deux enquêtes seront mobilisées pour
réaliser une analyse descriptive des caractéristiques conjugales des
personnes bisexuelles et une analyse comparative par rapport aux
personnes homosexuelles et hétérosexuelles. Par situation conjugale nous
entendu le fait d'être ou non en couple, le statut matrimonial, le type
de couple (de même sexe, de sexe différent), les modalités
relationnelles telles que la cohabitation, la durée de la relation, le
fait d'avoir des enfants...

L'enquête Virage n'a pas été pensée pour saisir la variété des
expériences relationnelles ou les trajectoires relationnelles,
contrairement à Envie [@bergström2025]. Avec l'enquête Virage on se
concentre sur le pôle le plus stable du spectre relationnel : le couple.
Avec des modules dédiés à la situation matrimoniale, à la situation du
ou de la (dernièr·e) conjoint·e, au ménage, aux enfants, à la vie de
couple puis deux modules centraux sur les violences dans la relation de
couple au cours des 12 derniers mois et dans la relation avec
ex-partenaire au cours des 12 derniers mois, l'enquête Virage offre
suffisamment d'éléments pour dresser un instantané de la situation
conjugale des personnes qui se disent bisexuelles au moment de l'enquête
et dans les 12 derniers mois.

## I. Des caractéristiques conjugales spécifiques ?

### A. Retour sur les analyses existantes

L'article de Mathieu Trachman et Tania Lejbowicz, Lesbiennes, gays,
bisexuel·le·s et trans (LGBT) : une catégorie hétérogène, des violences
spécifiques [@trachman2020], tente de saisir et définir les populations
LGBT dans l'enquête Virage. Nous allons exposer les conclusions de cet
article sur lesquelles nous nous appuyons en partie, avant de les
discuter et d'en affiner certains aspects. Nous revenons d'abord sur
l'âge et la classe, qui comme nous le montrerons plus tard sont des
déterminants essentiels de la conjugalité, avant d'exposer les
bisexualité captées par les deux échantillons.

#### Les âges genrés des identifications minoritaires

On y apprend tout d'abord que les lesbiennes, gays et bisexuelles y sont
plus jeunes que les hétérosexuel·les. Plus de la moitié on moins de 40
ans, voire moins de 30 ans dans le cas des bisexuelles. Ce premier
constat est à nuancer dans le cas des gays, dont l'intervalle de
confiance chevauche celui des hétérosexuels. La jeunesse statistique des
minorités sexuelles s'observe plus chez les femmes. Cette jeunesse par
rapport aux hétéros est expliquée dans l'article par un effet de
génération, qui offre aux plus jeunes un contexte plus favorable pour
déclarer une sexualité minoritaire. On peut s'étonner que l'effet
générationnel ne touche pas les jeunes bisexuels. La structure d’âge des
bisexuel·les s’inverse selon le genre : les femmes bisexuelles sont plus
jeunes que les autres femmes et les hommes bisexuels plus âgés que les
autres hommes dans Virage PG, plus de la moitié d'entre eux ont plus de
50 ans. Ce clivage est moins net dans Virage LGBT où les hommes
bisexuels sont surreprésentés à la fois dans la classe d’âge la plus
jeune et la plus âgée par rapport aux gays. Il semblerait alors qu'un
effet générationnel soit bien à l'oeuvre pour les hommes bisexuels mais
pas dans la population générale, seulement dans la frange investie dans
les espaces communautaires des populations LGBT.

Selon Matthieu Trachman et Tania Lejbowicz, la surreprésentation des bis
aux âges élevés tient moins à une affirmation tardive qu’à un effet de
contexte : « pour la génération des 50-69 ans, s’identifier comme
bisexuel a pu être plus accessible que comme gay » (Ibid.) Cet effet de
contexte mérite d'être approfondi. En effet, tous contacts, pratiques
sexuelles avec un autre homme ou plus largement toute distance aux codes
sociaux de la virilité expose au stigmate du pédé [@clair2012]. Cela
fonctionne comme une sanction, un rappel à l'ordre, qui peut toucher
n'importe quel homme. Ainsi l'expression de la bisexualité écarte de
fait du groupe hégémonique dans lequel genre, sexe et désir coïncident.
De plus, ce groupe des hommes de 50 à 69 ans au moment de l'enquête, né
entre les années 1965 et 1985, connaît l'émergence de l'épidémie de
VIH/Sida et la délimitation des populations dites à risque auxquelles
sont intégrées les communautés homosexuelles[@girard2021]. Les hommes
bisexuels sont accusés d'être un pont dans la transmission du virus à la
population hétérosexuelle [@rust2002]. Ces éléments, ainsi que l'absence
de communauté ou d'espaces bisexuels au moment de l'enquête en France
nuancent l'idée qu'une identification bisexuelle est plus accessible à
ces hommes que l'identification gay. On pourrait supposer que le
stigmate du pédé et la pression conjugale hétérosexuelle jouent plus
fort aux âges les plus jeunes, contraignant les hommes bisexuels à se
ranger du côté de l'hétérosexualité. Avec l'avancée en âge et des
événements biographiques comme des séparations, des divorces ou
l'acquisition de l'indépendance financière l'expression de sa
bisexualité devient plus accessible que lors de la jeunesse. Il serait
intéressant d'observer la proportion d'hommes bisexuels âgés dans les
enquêtes plus récentes comme Contexte des Sexualités en France (CSF2023,
Inserm) pour prolonger cette analyse. On peut faire l’hypothèse que dans
certaines générations masculines et dans certains milieux sociaux,
l’identification bisexuelle pouvait être plus facile que
l’identification homosexuelle. Les modes de vie gais qui se développent
au cours des années soixante et soixante-dix en France \[9\] ne sont
sans doute ni toujours accessibles, ni toujours désirés par l’ensemble
des hommes qui ont des rapports sexuels avec des hommes.(Trachman 2018a
les personnes qui se disent).

Coté femmes, l’identification bisexuelle décroît avec l’âge, d'après
Mathieu Trachman et Tania Lejbowicz c'est parce qu'elle est socialement
conçue comme transitoire, les femmes étant en partie contraintes
d’abandonner une identification jugée illégitime. L'enquête Envie,
presque 10 ans plus tard, confirme cette adoption plus fréquente des
identifications plurisexuelles (dont la bisexualité fait partie) par les
jeunes femmes [@lejbowicz2025]. Les effets de génération et de genre se
conjuguent pour expliquer une meilleure acceptabilité de la bisexualité
chez les jeunes femmes. L'article ne propose pas d'interprétation pour
les lesbiennes, elles aussi moins nombreuses dans la catégorie 50 - 69
ans. Il semble globalement que les identifications minoritaires sont
moins accessibles pour les femmes âgées que pour les hommes âgés et que
les jeunes hommes affirment plus souvent des préférences exclusives :
reflet de leur plus grande autonomie en matière de sexualité (Ibid) ?

Alors que la bisexualité masculine fait peser la menace du stigmate du
pédé sur les jeunes hommes, déclarer une attirance ou des pratiques
entre femmes est mieux accepté tant que cela ne remet pas en cause le
désir pour les hommes et la possibilité de futures trajectoires
hétérosexuelles [@trachman2018]. En effet la faiblesse des parcours
lesbiens exclusifs, à la fois dans Virage PG et LGBT comparés aux gays
de Virage LGBT illustre le poids de la contrainte à l'hétérosexualité
[@rich1981] plus lourd sur les femmes que les hommes. On peut proposer
d'autres interprétations de cet identification plus forte des femmes aux
plurisexualités : la fluidité et la souplesse de genre sont plus
communes chez les femmes (Trachman, 2025) pouvant entraîner une moindre
reconnaissance dans les monosexualités et s'accompagner d'une plus
grande fluidité sexuelle.

#### La difficulté d'approcher la classe sociale

Dans la suite de l'article les gays sont présentés comme une population
plutôt urbaine, plus diplômée et plus présente dans les catégories
socioprofessionnelles supérieures, confirmant de précédentes enquêtes
[@bajos2008]. Ici encore, le constat est à nuancer. Si les gays sont
effectivement plus souvent diplômés du 2e niveau que les hétérosexuels
et les bisexuels, leur surreprésentation chez les cadres et professions
intellectuelles supérieures est significative par rapport aux
hétérosexuels mais pas par rapport aux bisexuels. Enfin leur
sous-représentation dans la ruralité n'est pas statistiquement
significative au regard des intervalles de confiance. Les bisexuels
quant à eux, ont des caractéristiques sociales proches des
hétérosexuels, la moitié étant ouvriers ou employés. Leur niveau de
diplôme se rapproche de celui des hommes hétéros. Ce trait observé dans
Virage PG subsiste dans l’enquête LGBT, pourtant biaisée vers les
fractions diplômées. Cette deuxième enquête accentue sans distordre,
elle conserve un nombre non négligeable d’hommes bis âgés et de classe
ouvrière. Les bisexuels résident autant que les hétérosexuels dans les
territoires ruraux, résultat à nuancer on l'a vu, les intervalles avec
les gays se chevauchent.

Chez les femmes, les lesbiennes et bisexuelles sont deux fois plus
souvent ouvrières que les hétérosexuelles. Comme les gays elles sont
plus souvent diplômées du 2e cycle que les hétérosexuel·les et les
bisexuels. Les lesbiennes vivent pour plus de moitié dans des
agglomérations hors Île-de-France.

Les catégories socio-professionnelles, le territoire et le statut
migratoire sont difficiles à approcher statistiquement dans ces
enquêtes. Les intervalles de confiance des territoires d’habitation et
catégories socio-professionnelles sont trop larges pour comparer les
groupes. Concernant le statut migratoire les p-value sont insuffisantes
pour commenter l’effet de l’identification sexuelle sur la variable. Les
modalités étant calculés sur de très petits effectifs, les tests
statistiques nous invitent à la prudence. Si le lien entre l'âge et
l'identification sexuelle est statistiquement pertinent, c'est moins le
cas du lien entre territoire d'habitation et identification sexuelle. De
plus, dans toutes ces variables et modalités, les intervalles de
confiance des minorités sexuelles sont larges, rendant la comparaison
entre groupes délicate.

Pour approfondir certains aspects liés à la classe et à la
territorialité, nous allons observer d'autres variables, présentées dans
le tableau suivant. La race est difficilement approchable dans cette
enquête, les effectifs de personnes immigrées, issues de l'immigration
ou des DROM et déclarant appartenir à une minorité sexuelle étant trop
faibles. Dans ce tableau nous ne reprenons pas les variables de diplome,
csp et territoire d'habitation, discutées précédemment. Nous tentons au
contraire d'approfondir certains constats en mobilisant de nouvelles
variables.

#### Deux échantillons, deux bisexualités

L'enquête Virage LGBT repose sur un échantillon de volontaires,
sollicités en tant que LGBT, ce qui résulte en une frange plus mobilisée
dans les espaces communautaires. De ce point de vue les répondant-es
sont plus jeunes, plus diplômées, urbains et cadres et professions
intellectuelles supérieures [@trachman2020b]. Concernant la conjugalité,
les bisexuel·les de Virage LGBT sont plus souvent en couple avec une
personne de même sexe. Cette proximité avec l'homosexualité se confirme
aussi dans les parcours sexuels : plus nombreux·ses à avoir eu un
premier partenaire de même sexe et les hommes des partenaires des deux
sexes au cours de la vie. Mathieu Trachman et Tania Lejbowicz concluent
ainsi à deux bisexualités différentes du point de vue des parcours
conjugaux et sexuels : les bisexuel·les de Virage PG sont polarisé·es
vers l'autre sexe tandis que ceux de Virage LGBT sont plus proches de
l'homosexualité. Ainsi Virage LGBT accentue certains traits des
populations homo-bisexuelles sans pour autant les distordre.

Notre hypothèse : si l'échantillon en population générale capte une
bisexualité tournée vers l'autre sexe, la conjugalité des bisexuel·les
ne s'y réduit pas à l'hétérosexualité.

Pour étayer cette hypothèse nous pouvons évoquer des conclusions déjà
formulées sur des trajectoires bisexuelles chez les femmes marquées d'un
écart par rapport aux normes de la sexualité féminine (entrée plus
précoce dans la sexualité, nombre de partenaires sexuels plus important
que les femmes hétérosexuelles) et des trajectoires bisexuelles
masculines marquées par le célibat [@trachman2018a]

### B. Les caractéristiques sociales et conjugales dans les deux enquêtes

On fait ici le choix de conserver la variable d'âge, structurante pour
les populations bisexuelles dans l'enquête. Pour affiner la classe, nous
mobilisons de nouvelles variables : le revenu et la situation financière
déclarés. Pour tenter d'amorcer une réflexion sur la territorialité nous
mobilisons la taille d'agglomération. Enfin, ce qui nous intéresse ici
sont les variables liées à la conjugalité : en couple au moment de
l'enquête, dans les 12 derniers mois, les enfants et le type de couple
formé.

```{r}
#| label: tbl-sociodémo
#| tbl-cap: "Caractéristiques sociodémographiques et conjuagles des répondant·es selon le sexe et l'identification sexuelle. Virage PG (pondéré) et Virage LGBT (non pondéré)."

# Liste commune des variables à inclure
tab1_vars = c("age", "revenu", "revenu_sub",  "taille_agglo", "couple_enq", "couple12mois", "enf_ego", "typecpl")

# Tableau PG pondéré -- Femmes
tab1_pg_f = dwf %>%
  tbl_svysummary(
    by = idsexu,
    include = all_of(tab1_vars),
    statistic = all_categorical() ~ "{p}",
    digits = all_categorical() ~ 1,
    missing = "no"
  ) %>%
  add_ci(statistic = ~ "[{conf.low}% - {conf.high}%]") %>%  
  add_p(test = all_categorical() ~ "svy.adj.chisq.test") %>%
  bold_labels() %>%
  modify_header(all_stat_cols() ~ "**{level}**\n(n = {n_unweighted})") %>%
  modify_spanning_header(all_stat_cols() ~ "**Virage PG — Femmes**")

# Tableau PG pondéré -- Hommes
tab1_pg_h = dwh %>%
  tbl_svysummary(
    by = idsexu,
    include = all_of(tab1_vars),
    statistic = all_categorical() ~ "{p}",
    digits = all_categorical() ~ 1,
    missing = "no"
  ) %>%
  add_ci(statistic = ~ "[{conf.low}% - {conf.high}%]") %>%  
  add_p(test = all_categorical() ~ "svy.adj.chisq.test") %>%
  bold_labels() %>%
  modify_header(all_stat_cols() ~ "**{level}**\n(n = {n_unweighted})") %>%
  modify_spanning_header(all_stat_cols() ~ "**Virage PG — Hommes**")

# Tableau LGBT non pondéré -- Femmes
tab1_lgbt_f = lgbtnf %>%
  tbl_summary(
    by = idsexu,
    include = all_of(tab1_vars),
    statistic = all_categorical() ~ "{p}",
    digits = all_categorical() ~ 1,
    missing = "no"
  ) %>%
  add_p(
  test = all_categorical() ~ "fisher.test",
  test.args = all_categorical() ~ list(simulate.p.value = TRUE, B = 10000)
) %>%
  bold_labels() %>%
  modify_header(all_stat_cols() ~ "**{level}**\n(n = {n})") %>%
  modify_spanning_header(all_stat_cols() ~ "**Virage LGBT — Femmes**")

# Tableau LGBT non pondéré -- Hommes
tab1_lgbt_h = lgbtnh %>%
  tbl_summary(
    by = idsexu,
    include = all_of(tab1_vars),
    statistic = all_categorical() ~ "{p}",
    digits = all_categorical() ~ 1,
    missing = "no"
  ) %>%
  add_p(
  test = all_categorical() ~ "fisher.test",
  test.args = all_categorical() ~ list(simulate.p.value = TRUE, B = 10000)
) %>%
  bold_labels() %>%
  modify_header(all_stat_cols() ~ "**{level}**\n(n = {n})") %>%
  modify_spanning_header(all_stat_cols() ~ "**Virage LGBT — Hommes**")

# Fusion des 4 sous-tableaux en un seul, comme Trachman & Lejbowicz
tab1 = tbl_merge(
  tbls = list(tab1_pg_f, tab1_pg_h, tab1_lgbt_f, tab1_lgbt_h),
  tab_spanner = FALSE   # on garde les bandeaux des sous-tableaux
) %>%
  modify_caption(
    "Champ : 20-69 ans, France métropolitaine, ménages ordinaires. Pour Virage PG : pourcentages pondérés. Pour Virage LGBT : pourcentages et effectifs non pondérés."
  )

# Version FINALE (IC masqués)
tab1 %>%
  # modify_column_hide(columns = starts_with("ci_")) %>%
  as_flex_table() %>% 
  mise_en_forme_ft()
```

--\> vérifier mes intervalles de confiance. Comment les lire ? Quels
groupes comparer ? Ils sont calculés sur les pourcentages en colonne,
est-ce pertinent de comparer les groupes entre eux en ligne ? Regarder
livre stat, demander à béné.

Classe

Les femmes bisexuelles déclarent plus souvent un revenu individuel
inférieur à 1 000€ que les hétérosexuelles. Elles sont 48,4% dans cette
situation contre 31%. L'intervalle de confiance ne permet pas une
comparaison avec les lesbiennes même si l'écart est similaire à celui
avec les hétérosexuelles. Cet écart s'observe également dans Virage LGBT
où près de la moitié des bisexuelles déclarent des revenus inférieurs à
1 000€ contre un peu plus d'un quart des lesbiennes. La situation
financière déclarée nous permet de ne pas interpréter trop hâtivement ce
résultat. Lorsque l'on demande aux individus leur ressenti vis-à-vis de
leur situation financière, les bisexuelles déclarent autant que les
hétérosexuelles et lesbiennes être à l'aise ou ça va. Dans Virage LGBT
55% des bisexuelles déclarent cette situation contre 63% des lesbiennes.
L'écart de 8 points de pourcentage est nettement inférieur à l'écart de
revenu déclaré. Une piste d'interprétation réside dans la structure
d'âge des bisexuelles. Elles sont plus souvent dans la catégorie 20 - 29
ans, à la fois dans Virage PG et Virage LGBT et également plus souvent
étudiantes.

Le lien statistique entre identification sexuelle et revenu déclaré /
situation financière est moins évident chez les hommes. Les p-value
invitent à la prudence. On observe également une plus forte présence des
bisexuels dans les moins de 1 000€ par rapport aux hétéros : 29,6%
contre 17,3% et par rapport aux gays dans Virage LGBT : 33,7% contre
19,7%. Les gays déclarent plus souvent une aisance financière que les
hétéros, un résultat cohérent avec la distribution observsée dans les
csp. La situation des bisexuels peut ici encore être influencée par la
structure d'âge, plus nombreux dans la catégorie la plus âgée et plus
souvent retraités.

La taille d'agglomération vient compléter l'analyse du territoire
d'habitation. 30,1% des bisexuelles vivent dans une agglomération de 200
000 habitants et plus contre 20,2% des hétérosexuelles (p-valeur =
0,012). Lesbiennes et bisexuelles vivent moins souvent dans des
agglomération de moins de 20 000 habitants que les hétérosexuelles qui
sont pour moitié dans cette situation. Chez les hommes ce sont les gays
qui se démarquent, vivant nettement plus souvent que les bisexuels et
les hétérosexuels dans les agglos de plus de 200 000 habitants et moins
souvent que les hétérosexuels dans les agglos de moins de 20 000
habitants. Dans Virage LGBT les différences entre hommes bis et gays se
réduisent, les gays restent plus urbains mais avec un écart moins net.
Ces résultats confirment ceux de Mathieu Trachaman et Tania Lejbowicz et
plus généralement d'autres enquêtes. Ils ne doivent toutefois pas donner
l'illusion d'une invisibilité des minorités sexuelles hors des centres
urbains. L'opposition visibilité / invisibilité et urbain / rural
masquant en fait des formes locales de "visibilité de fait"
[@giraud2026]. L'ancrage territorial des bis est difficile à saisir :
les femmes bies semblent proches des homosexuelles tandis que les hommes
bis des hétérosexuels. (reprendre article Trawalé pour commenter +
territoire)

Situation de couple : intéressons nous maintenant aux situations
conjugales. Au moment de l'enquête les bisexuelles et lesbiennes sont
moins souvent en couple que les hétérosexuelles. C'est également le cas
des hommes, avec ici une spécificité des hommes bisexuels, seulement
29,4% à être en couple au moment de l'enquête contre 54,4% des gays et
73,7% des hérérosexuels. Dans Virage LGBT les femmes bisexuelles et
lesbiennes sont plus souvent en couple : 61,2% et 69,9% contre 57,9% et
55,3% dans Virage PG. Le résultat peut étonner quand on sait qu'elles
sont également plus jeunes dans Virage LGBT que PG. Expliqué par
l'appartenance de classe ? (Bozon ? Bergström ? ref qui lie classe et
conjugalité). La photographie à un instant t de la conjugalité des
enquêtés est insuffisante pour dresser un panorama des situations
conjugales. La situation des hommes bisexuels se confirme lorsque l'on
prend les personnes en couple de plus de 4 mois au cours des 12 derniers
mois. Le célibat des hommes bisexuels est un célibat relativement long
(plus d'un an) ou s'exprime dans des relations courtes (moins de 4
mois). Les femmes sont un peu plus nombreuses à avoir connu un couple
d'au moins 4 mois au cours des douzes derniers mois (p valeur = 0,032).
Dans Virage LGBT elles sont encore plus nombreuses. L'expérience du
couple est donc majoritaire chez les femmes, quelque soit
l'identification et l'échantillon.

Enfants : les lesbiennes ont moins souvent des enfants que les
bisexuelles qui ont elles-mêms moins souvent des enfants que les
hétérosexuelles. Les écarts, significatifs, sont conséquents : 20,7% des
lesbiennes, 45,9% des bisexuelles et 73,7% des hétérosexuelles.

Un premier indice du rapport spécifique de la bisexualité à la
conjugalité : si elle est plus souvent tournée vers l'autre sexe dans la
population générale, elle ne s'exprime toutefois pas de la même façon
que la conjugalité hétérosexuelle. Les femmes bisexuelles sont aussi
souvent célibataires que les lesbiennes et elles ont moins souvent des
enfants que les hétérosexuelles. Dans l'échantillon LGBT, où la
bisexualité se rapproche de l'homosexualité, les bisexuelles sont
légérement plus souvent célibataires que les lesbiennes et elles ont
moins souvent des enfants (p-valeur = 0,029). Le rapport à la
conjugalité des hommes bisexuels s'illustre par le célibat

Des bisexuelles en couple avec des hommes mais proche des lesbiennes
dans le style d’union. Les lesbiennes et bisexuelles dans Virage PG sont
moins souvent mariées, moins souvent en couple et plus souvent en union
libre que les hétérosexuelles. L’écart de mariage des bisexuelles avec
les hétérosexuelles subsiste même après contrôle de l’âge (travail sur
les régressions en cours). L’écart entre lesbiennes et bisexuelles se
creuse dans Virage LGBT, les bisexuelles sont moins souvent mariées et
plus souvent célibataires. Cet écart doit encore être contrôlé par
l’âge. Ces résultats sont intéressants quand on sait que 51,3 % de
l’ensemble des femmes bisexuelles dans Virage PG sont en couple avec un
homme (90 % de celles en couple). Une piste d’interprétation peut se
trouver dans la déstabilisation du « principe hétérosexuel dyadique »
(Klesse 2018) qu’implique la bisexualité et donc le potentiel
éloignement vis-à-vis de l’institution du mariage. Aux États-Unis
pourtant, les femmes bies sont les plus souvent en couple des LGB et
elles invoquent les mêmes raisons de se marier que le reste de la
population hétéro et LGBT (Gates 2015).

La spécificité des hommes bisexuels vis-à-vis du couple réside dans son
absence. Les hommes bis sont plus souvent divorcés que les hétéros, deux
fois moins souvent mariés et majoritairement célibataires (au moment de
l’enquête comme dans les 12 derniers mois). Ce célibat est moins marqué
dans Virage LGBT. On peut supposer qu’une partie des répondants
bisexuels ont d’abord connu un mariage hétérosexuel avant de vivre leur
bisexualité. Des recherches sur les mixed-orientation mariage dans les
années 1980 se sont intéressées à ces gays, bi·es et lesbiennes en
mariage hétéro (Rust 2002). Dans les « carrières bisexuelles », ce cas
de figure correspond au moment biographique de la « quarantaine et + »,
où la vie sociale est stabilisée, les normes pèsent moins fortement et
où les hommes sont plus libres de vivre une sexualité bisexuelle
(Dusseau 2017).

Des parents bisexuel·les à mi-chemin entre hétéros et homos. Les bi·es
sont moins souvent sans enfant que les homos mais plus souvent que les
hétéros. Cela s’éclaire par le fait que les bi·es sont surtout parents
au sein d’unions de sexe différent (passées ou présentes) et que les
enfants vivant avec un couple de même sexe sont le plus souvent nés
d’une union de sexe différent antérieure (Gates 2015). La population de
Virage LGBT est majoritairement sans enfant. Une asymétrie genrée de la
bisexualité vis-à-vis du couple. Les femmes bisexuelles semblent
canalisées vers des couples de sexe différent, non mariés tandis que les
hommes sont surtout célibataires, parfois après un mariage.

type couple Raison différence de résultat // article MT et TL : ils ont
pris en couple au moment de l'enquête. Je prends en couple dans les 12
derniers mois \> 4 mois : qui est la variable utilisée pour le reste du
questionnaire sur le couple. Nous permet de dire que les couples de même
sexe sont minoritaires dans Virage PG.

### Hypothèses

Pour vérifier ces rapports spécifiques des bisexuels au couple il est
nécessaire de réfléchir aux autres variables qui ont des conséquences
sur la conjugalité. - Hypothèse 1 : l'âge est un déterminant d'accès à
la conjugalité et de formes de conjugalité (Bozon, Bergström : voir si
j'ai pas déjà cherché les refs qqpart ou dans doc revue litté) -
Hypothèse 2 : la classe est un déterminant d'accès à la conjugalité et
des formes de conjugalité (idem) - Hypothèse 3 : le fait d'être bi en
couple de même sexe ou de sexe différent influence le type de
conjugalité (ref sur conjugalité homosexuelle) - Hypothèse 4 : les deux
échantillons captent des bisexualités différentes, leur comportement
vis-à-vis du couple ne sont toutefois pas réductible à leur structure
hétérosexuelle ou homosexuelle de ceux-ci. Nous utiliserons la base en
PG pour des observations générales puis creuserons certains aspects,
lorsque nécessaire, grâce à la base LGBT. De plus les observations de
couples bisexuels de même sexe se feront plutôt sur la base LGBT. -
Hypothèse 5 : les personnes bisexuelles en couple de sexe différent
seront étudiés via PG / les personnes bisexuelles en couple de même sexe
seront étudiés via LGBT.

Pour poursuivre il est intéressant de contrôler le fait d'être en couple
par l'âge et la classe. On choisit la variable "en couple supérieur à 4
mois dans les 12 derniers mois" car c'est celle qui est utilisée dans la
suite du questionnaire pour les modules couples. Cela comporte
évidemment des limites : à expliciter.

On testera de la même façon la proba d'être marié, d'avoir des enfants,
d'être en relation cohabitante en contrôlant par l'âge, la classe.

## II. Accès à la conjugalité

On s'intéresse au fait d'être en couple, on veut voir comment les autres
variables influencent le fait d'être en couple. On va commencer par
faire une série de tableaux croisés et regarder si il y a un lien entre
les variables. Comment le fait d'être en couple varie, selon nos
différentes catégories.

```{r}
#| label: tbl-couple
#| tbl-cap: "Caractéristiques sociodémographiques selon le fait d'être en couple. Virage PG (pondéré)."

# Liste commune des variables à inclure et leurs labels
tab2_vars = c("genre", "idsexu", "age", "diplome", "csp", "statut_act2", "revenu", "revenu_sub", "taille_agglo", "enf_ego")

# Tableau 
tab2 = dw %>%
  tbl_svysummary(
    by = couple12mois,
    include = all_of(tab2_vars),
    percent = "row", 
    statistic = all_categorical() ~ "{p} [{n_unweighted}]",
    digits = all_categorical() ~ c(1,0), 
    missing = "no"
  ) %>% 
  add_overall(last = TRUE) %>% 
  add_p(test = all_categorical() ~ "svy.adj.chisq.test") %>% 
  bold_labels() %>%
  modify_header(all_stat_cols() ~ "**{level}**\n(n = {n_unweighted})")

tab2 

# Graphiques 
graph1 = ggsurvey(dw) +
  aes(x = genre, fill = couple12mois) +
  geom_bar(position = "fill")
print(graph1)

graph2 = ggsurvey(dw) +
  aes(x = idsexu, fill = couple12mois) +
  geom_bar(position = "fill")
print(graph2)

graph3 = ggsurvey(dw) +
  aes(x = age, fill = couple12mois) +
  geom_bar(position = "fill")
print(graph3)

graph4 = ggsurvey(dw) +
  aes(x = diplome, fill = couple12mois) +
  geom_bar(position = "fill")
print(graph4)

graph5 = ggsurvey(dw) +
  aes(x = csp, fill = couple12mois) +
  geom_bar(position = "fill")
print(graph5)

graph6 = ggsurvey(dw) +
  aes(x = statut_act2, fill = couple12mois) +
  geom_bar(position = "fill")
print(graph6)

graph7 = ggsurvey(dw) +
  aes(x = revenu, fill = couple12mois) +
  geom_bar(position = "fill")
print(graph7)

graph8 = ggsurvey(dw) +
  aes(x = revenu_sub, fill = couple12mois) +
  geom_bar(position = "fill")
print(graph8)

graph9 = ggsurvey(dw) +
  aes(x = taille_agglo, fill = couple12mois) +
  geom_bar(position = "fill")
print(graph9)

graph10 = ggsurvey(dw) +
  aes(fill = couple12mois, y = enf_ego) +
  geom_bar(position = "fill")
print(graph10)
```

### Analyse tableau / graphique

Le tableau 2 confirme certains éléments observés dans le tableau 1. Tout
d'abord les bi sont seulement une moitié à être en couple, contre 60%
des homosexuels et 75% des hétérosexuels. On le sait il y a une forte
disparité genrée, les hommes bisexuels étant majoritairement
célibataire. Concernant l'âge, dont nous faisons l'hypothèse qu'il
influence l'accès à la conjugalité : on observe effectivement que les
deux classes d'âge les moins souvent en couple sont celles aux
extrêmités. Précisément celles où les bis sont surreprésentés. Les
jeunes sont de loin la catégorie la moins en couple. Les plus âgés sont
seulement quelques points de pourcentages derrière les 30-39 ans et les
40-49 ans. Ainsi l'âge ne suffit peut-être pas à expliquer le plus grand
célibat des hommes bisexuels. Une autre variable a fort impact sur le
fait d'être en couple : la csp. Si les ouvriers / employés sont 74% à
être en couple, c'est le cas de 83% des cadres et 88% des agriculteurs.
Le croisement de la csp et de l'identification sexuelle n'étant pas la
plus probante, observons les autres variables de classe. Le fait d'être
actif est correlé à une plus grande proba d'être en couple, de même pour
le fait de déclarer 2 000€ et plus de revenu mensuel. On observe ici un
écart de 20 points de pourcentage entre les personnes qui déclarent
moins de 1 000€ et celles qui déclarent plus de 2 000€. Idem pour la
situation financière déclarée, plus les personnes sont à l'aise, plus
elles sont en couple. Enfin concernant la taille d'agglomération on
observe un effet inversement proportionnel à la taille d'agglomération :
plus les personnes vivent dans de grandes agglomérations, moins elles
sont en couple. Sans surprise, le fait d'avoir des enfants est corrélé à
une plus grande proba d'être en couple.

Cette analyse bivariée confirme une partie de nos hypothèses : l'âge et
la classe sont corrélés au fait d'être en couple. De là à dire qu'ils
sont des déterminants d'accès à la conjugalié il y a encore un pas. Ici
l'analyse est faite à plat.

La littérature nous aide ici : REF

On voit (graphique) que les Bi sont les moins souvent en couple. On voit
aussi que les catégories d'âge les moins souvent en couple sont les
20-29 et les 50-69. La surreprésentation des bis dans ces catégories
explique-t-elle le fait qu'iels sont moins couple ? Idem, la classe a un
effet sur la mise en couple : tester l'effet de la classe.

--\> creuser comment faire de jolis graphiques en barre pour montrer
cette anlayse bivariée dans un bo graphique

suite analyse Tableau : on voit que l'identification sexuelle, l'âge et
la classe ont des effets sur le fait d'être en couple. Les personnes les
plus jeunes par exemple soint moins souvent en couple. Est-ce que ces
effets sont significatifs ? Ici il s'agit de variables catégorielles :
on effectue le test du Chi2, ajusté aux données pondérées. Quand on
observe les p-valeurs on voit que toutes les variables ont un effet
significatif en analyse bivariée.

Difficulté : des effets peuvent se mélanger. Par exemple si on croise
diplome et age, les 50 et + ont plus de chance d'avoir un niveau d'étude
inférieur au bac (démocratisation des études supérieures). Un effet
marqué entre groupe d'âge et niveau d'étude. Hors on voit que le fait
d'être en couple augmente avec l'âge (sauf chez les 50 et + ou ça
rebaisse) et augmente avec le niveau d'étude. (pas meilleur exemple).
Autre exemple : les bis sont plus souvent dans les 20 - 29 ans, hors les
20 - 29 ans sont aussi la catégorie la moins souvent en couple. Est-ce
que le fait que les bis sont moins en couple est lié est une causalité
ou un effet de l'âge ? Un effet de l'âge ? Ou ce que voit dans l'âge
c'est un effet de l'identification sexuelle ? Un effet de
l'identification sexuelle? Ou ce qu'on voit dans l'identification
sexuelle c'est un effet de l'âge ? Dans ce but qu'on fait un modèle
mutlivarié comme une régression logistique : estimer un effet de l'âge,
à identification sexuelle égale et un effet de l'identification sexuelle
à âge égal.

### Être en couple - Regression

On part du principe que tout fonctionne différement pour les hommes et
pour les femmes : l'effet de l'âge sur la mise en couple n'est pas le
même, l'impact de la classe sociale non plus et l'effet de l'orientation
sexuelle est spécifique à chaque genre, on a commencé à le voir.

```{r}
#| label: tbl-régression accès conjugalité 
#| tbl-cap: "Déterminants sociaux d'accès au couple. Virage PG (pondéré)."

# Reg global 1

pg_reg = pgn %>% 
  mutate(couple12mois = fct_relevel(couple12mois, "Non"), 
         idsexu = fct_relevel(idsexu, "Hétéro", "Bi", "Homo"), 
         age = fct_relevel(age, "30-39"), 
         csp = fct_relevel(csp, "Employé·e"), 
         revenu = fct_relevel(revenu, "De 1 000 à moins de 2 000€"), 
         enf_ego = fct_relevel(enf_ego, "Non")
         )

dw_reg = svydesign(id = ~1, weights = pg_reg$poids_cal, data = pg_reg)

reg = svyglm(
  couple12mois ~ genre + idsexu + age + diplome + csp + statut_act2 + revenu + revenu_sub + taille_agglo   + enf_ego, 
  family = binomial(), 
  design = dw_reg
) %>% 
  tbl_regression(intercept = TRUE)
print(reg)

# Reg global 2

pg_reg2 = pgn %>% 
  mutate(couple12mois = fct_relevel(couple12mois, "Non"), 
         age = fct_relevel(age, "30-39"), 
         csp = fct_relevel(csp, "Employé·e"), 
         revenu = fct_relevel(revenu, "De 1 000 à moins de 2 000€"), 
         enf_ego = fct_relevel(enf_ego, "Non")
         )

dw_reg2 = svydesign(id = ~1, weights = pg_reg2$poids_cal, data = pg_reg2)

reg2 = svyglm(
  couple12mois ~ genre_idsexu + age + diplome + csp + statut_act2 + revenu + revenu_sub + taille_agglo   + enf_ego, 
  family = binomial(), 
  design = dw_reg2
) %>% 
  tbl_regression(intercept = TRUE)
print(reg2)

# Reg hommes 
pgh_reg = pgnh %>% 
  mutate(couple12mois = fct_relevel(couple12mois, "Non"), 
         idsexu = fct_relevel(idsexu, "Hétéro", "Bi", "Homo"), 
         age = fct_relevel(age, "30-39"), 
         csp = fct_relevel(csp, "Employé·e"), 
         revenu = fct_relevel(revenu, "De 1 000 à moins de 2 000€"), 
         enf_ego = fct_relevel(enf_ego, "Non")
         )

dwh_reg = svydesign(id = ~1, weights = pgh_reg$poids_cal, data = pgh_reg)

regh = svyglm(
  couple12mois ~ idsexu + age + diplome + csp + statut_act2 + revenu + revenu_sub + taille_agglo + enf_ego, 
  family = binomial(), 
  design = dwh_reg
) %>% 
  tbl_regression(intercept = TRUE)
print(regh)

# Reg femmes 
pgf_reg = pgnf %>% 
  mutate(couple12mois = fct_relevel(couple12mois, "Non"), 
         idsexu = fct_relevel(idsexu, "Hétéro", "Bi", "Homo"), 
         age = fct_relevel(age, "30-39"), 
         csp = fct_relevel(csp, "Employé·e"), 
         revenu = fct_relevel(revenu, "De 1 000 à moins de 2 000€"), 
         enf_ego = fct_relevel(enf_ego, "Non")
         )

dwf_reg = svydesign(id = ~1, weights = pgf_reg$poids_cal, data = pgf_reg)

regf = svyglm(
  couple12mois ~ idsexu + age + diplome + csp + statut_act2 + revenu + revenu_sub + taille_agglo + enf_ego, 
  family = binomial(), 
  design = dwf_reg
) %>% 
  tbl_regression(intercept = TRUE)
print(regf)
```

### Analyse régression

Le modèle présente les déterminants de l'accès à la conjugalité. Ici la
variable de conjugalité est celle correspondant à "a été en couple d'au
moins 4 mois au cours de 12 derniers mois". La modalité de référence est
"non". On teste donc la proba d'un oui, en fonction de différents
déterminants sociaux.

On peut voir que le modèle est globalement significatif. Concernant le
lien entre le fait d'être en couple et l'identification sexuelle, qui
nous intéresse particulièrement, on voit un lien significatif pour les
bi. Ceux-ci, à groupe d'âge, diplome, csp, statut d'activité, revenu,
situation financière, t'aille d'agglo et enfants égal ont moins de
probabilité d'être en couple.

On observe bien un effet de l'âge : avoir plus de 40 ans est corrélé
négativement avec le fait d'être en couple par rapport au fait d'avoir
entre 30 et 39 ans. Qui a été choisi comme modalité de référence du fait
de la présence de beaucoup d'étudiants dans la première catégorie ainsi
que de son effectif moindre.

Avoir un niveau d'étude \> bac +3 est correlé positivement avec le fait
d'être en couple.

Aucun lien significatif pour la csp.

statut act : pb à revoir.

avoir un revenu \> 2000e par mois est correlé positivement avec le fait
d'être en couple.

Déclarer une situation financière difficile ou juste est corrélée
négativement avec le fait d'être en couple.

Habiter dans une agglo de + 20 000 habitants est corrélée négativement
avec le fait d'être en couple.

Enfin, avoir des enfants est corrélé très positivement avec le fait
d'être en couple.

--\> l'identification sexuelle, l'âge, la classe sont des déterminants
de la conjugalité. cela fait écho aux résultats de travaux/

--\> trouver moyen de présenter joliment reg + commenter correctement
(reprendre video larmarange + memoire ricardo p.47)

On peut se demander ce qu'il se passe quand on est dans la population
des hommes et dans la population des femmes.

reg global 1 vs 2 Ce modèle présumé que l'effet d'être bisexuel sur la
mise en couple est exactement le même que l'on soit un homme ou une
femme. En regardant reg global 2 on voit que c'est faux : les hommes bis
ont un coefficient de -1,8 (effet très négatif sur la probabilité d'être
en couple), tandis que les femmes bies ont un coefficient de -0,50
(effet négatif beaucoup plus modéré, presque non significatif à la
limite des 5%). Le modèle 1 lisse les réalités de genre très différentes
derrière un "effet moyen de la bisexualité" artificiel. Les hétéra ont
une proba significativement plus faible d'être en couple que les hommes
hétéosexuels (log(OR) = -0,19). Les hommes bisexuels ont la probabilité
la plus faible de toutes les catégories d'être en couple par rapport aux
hommes hétérosexuels (log(OR) = -1,8, très significatif). Les femmes
bisexuelles ont aussi une proba plus faible que la référence (log(OR)
= - 0,50), mais l'effet est nettement moins prononcé que pour les hommes
bis. Les gays et lesbiennes ont des coefficients qui ne sont pas
statistiquement différents de la référence (les intervalles de confiance
contiennent 0 et les p-value sont élevées)

l'effet de la bisexualité sur la conjugalité est genré

Ici : modèle de régression globale avec interaction. On fait l'hypothèse
que l'âge et la classe sociale ont le même effet chez les hommes et chez
les femmes. Le référence de comparaison est unique, est la même pour
tout le monde : comparé aux hommes hétéro. Meilleure puissance
statistique : le modèle utilise la totalité des individus pour estimer
les effets de contrôle (âge, classe).

Après : une stratification. On considère que l'âge et classe classe
sociale peuvent avoir des effets totalement différents sur les hommes et
les femmes. La référence de comparaison est double : les femmes bies
sont comparées aux femmes hétéros et les hommes bis sont comparés aux
hommes hétéros. Puissance statistique réduite : on réduit la taille des
échantillons par deux, ce qui peut rendre les variables de contrôle
moins significative.

reg hommes Est-ce qu'on peut commenter une régression dont l'intercept
est non significatif ? En tout cas, les hommes bis, à âge, classe et
diplome égal ont moins de chance d'être en couple que les hétéros.

En sciences sociales, on ne s'intéresse presque jamais à la
significativité de l'intercept. Ce qui vous intéresse sociologiquement,
ce sont les coefficients des variables explicatives (l'effet de l'âge,
de la classe, de l'orientation) : c'est-à-dire l'écart par rapport à
cette référence.

Que votre point de départ (l'intercept) soit statistiquement différent
de 50 % de chances d'être en couple ou non n'affecte en rien la
validité, la précision ou la significativité des autres coefficients
(par exemple, l'effet d'être un homme bi par rapport à un homme hétéro).

Dans une régression logistique, l'intercept représente la valeur prédite
(sous forme de log-odds, ou log de l'Odds Ratio) pour un individu qui se
trouve dans la catégorie de référence de toutes vos variables
explicatives. La p-valeur associée à l'intercept teste l'hypothèse nulle
suivante : "Le log(OR) de l'intercept est égal à 0" (ce qui équivaut à
un Odds Ratio de 1, soit une probabilité d'être en couple de pile 50 %
ou 0,5).Avoir une p-valeur de 0,3 (supérieure au seuil classique de
0,05) signifie simplement que vous ne pouvez pas rejeter l'hypothèse
selon laquelle cet homme de référence a exactement une chance sur deux
(50 %) d'être en couple.

reg femmes Pour les femmes le modèle est au global significatif mais les
femmes bies : p-valeur = 0,05. A voir comment on commente ça.

Les régressions semblent nous montrer une moindre probabilité des
personnes bisexuelles à être en couple, même en neutralisant l'âge et la
classe qui avaient été identifiés comme des déterminants de l'accès au
couple.

limites Impossible de tester statistiquement si la différence entre un
coefficient chez les hommes et chez les femmes est significatives, alors
qu'un terme d'interaction dans un modèle global donne directement une
p-value pour cette différence.

Approche additive : elle part du principe que l'effet de l'âge ne dépend
pas de la classe, et inversement. Ce qui est sociologiquement très
discutable : les dynamiques de mise en couple et de conjugalité varient
fortement selon qu'on est jeune et précaire ou vieux et précaire.
(trouver des refs sur les limites de la régression)

## III. Le célibat des hommes bis

### Qui sont les bis célibataires ?

Un résultat intéressant est la place du célibat chez les hommes bis.
Dans un premier temps nous souhaitons creuser les caractéristiques des
bis en couple / pas en couple.

```{r}
#| label: tbl-célibat hommes bi  
#| tbl-cap: "Les hommes bi célibataires. Virage PG (pondéré)."

#Plan pondération 
dwhbi = svydesign(id = ~1, weights = pgnhbi$poids_cal, data = pgnhbi)

#Variables à inclure
tab2_vars = c("age", "diplome", "csp", "revenu", "revenu_sub",  "taille_agglo", "enf_ego", "etatmat", "enf_ego")

# Tableau PG pondéré -- Hommes bi 
tab2_pg_hbi = dwhbi %>%
  tbl_svysummary(
    by = couple12mois,
    include = all_of(tab2_vars),
    statistic = all_categorical() ~ "{p}",
    digits = all_categorical() ~ 1,
    missing = "no"
  ) %>%
  add_ci(statistic = ~ "[{conf.low}% - {conf.high}%]") %>%  
  add_p(test = all_categorical() ~ "svy.adj.chisq.test") %>%
  bold_labels() %>%
  modify_header(all_stat_cols() ~ "**{level}**\n(n = {n_unweighted})") %>%
  modify_spanning_header(all_stat_cols() ~ "**Virage PG — Hommes bisexuels**")
tab2_pg_hbi
```

Les p-value ne sont pas souvent significatives : seulement pour la
situation financière, le revenu et les enfants. Confirme l'effet de la
classe sur la mise en couple. Pas spécifique aux hommes bis ?

Plutôt intéressant d'observer des trajectoires. Donner à voir les
parcours biographiques des hommes bisexuels : par exemple sont-ils
célibataires suite à un divorce divorce et une période longue de mariage
avec enfants ? Ou alors sont-ils en célibat de longue durée, sans
relation importante ? L'idée serait de faire des différences entre les
hommes bisexuels célibataires. Possible de faire une typologie du
célibat mais pas une analyse de trajectoire au sens séquentiel /
biographique. Virage n'est pas une enquête biographique avec calendrier
des unions, contrairement à étude des relations familiales et
intergénérationnelles ou GGS par exemple. Le questionnaire documente en
détail : - La ou les relations actuelles - La dernière relation si la
personne n'est plus en couple - Un simple compteur du nombre de mariages
sur la vie entière Il n'existe pas de variable retraçant l'ensemble des
unions successives, pas de 2e ou 3e relation détaillée, pas de
calendrier. Donc on ne peut pas reconstruire une vraie séquence
biographique complète. Mais on peut caractériser finement l'état de
sortie de la dernière relation pour les personnes actuellement
célibataires.

Proposition : croiser trois axes - Jamais en couple VS célibataire après
rupture - Type d'union atteint (jamais marié, marié une fois, marié
plusieurs fois) x mode de sortie (séparation / veuvage) - intensité de
l'engagement de la relation perdu : cohabitation x durée x enfants

Ces résultats peuvent exprimer une plus grande difficulté à trouver un
conjoint autant qu’une mise à distance du couple. Le célibat peut être
choisi : la conjugalité serait alors perçue par une partie des hommes
bisexuels comme un obstacle à la réalisation de leurs désirs. Ces
résultats peuvent également rendre compte d’une vulnérabilité conjugale
spécifique des hommes bisexuels, attestée par d’autres enquêtes \[10\] :
l’identification bisexuelle apparaîtrait comme un repoussoir, ces hommes
seraient socialement considérés comme des conjoints moins fiables par
les femmes comme par les hommes.(Trachman, 2018a les personnes qui se
disent bisexulles)

### Portraits

Construire un tableau-portrait (une ligne par répondant) des hommes
bisexuels de Virage PG qui ne sont pas en couple au moment de l'enquête
(Q6 = "03" célibataire après rupture, ou "04" jamais en couple).
Effectifs trop faibles pour un tableau croisé avec pourcentages : on
privilégie donc une lecture individu par individu.

```{r}
#| label: tbl-portrait célibat hommes bi  
#| tbl-cap: "Le tableau portrait des hommes bi célibataires. Virage PG (pondéré)."

pgnhbi_celibat = pgnhbi_celibat %>% 
  select(
    ID, couple_celib, statut_derniere_relation, etat_matrimonial_atteint, motif_fin_relation, nb_mariages_vie, cohabitation_derniere_relation, duree_cohabitation_mois, duree_derniere_relation, duree_depuis_rupture, sexe_dernier_conjoint, nb_enfants_ego) 

view(pgnhbi_celibat)

## Préparation des données pour le graphique

pgnhbi_celibat_graph = pgnhbi_celibat %>%
  filter(couple_celib == "Célibataire après rupture") %>% #on garde que les hommes célib après rupture
  mutate(ID = fct_reorder(as.character(ID), duree_depuis_rupture))

## Graphique 
ggplot(pgnhbi_celibat_graph) +
  aes(
    x = duree_depuis_rupture,
    y = ID,
    fill = statut_derniere_relation, 
    alpha = nb_enfants_ego > 0 
  ) +
  geom_bar(stat = "summary", fun = "sum", width = 0.7) +
  scale_alpha_manual(
    values = c("FALSE" = 0.6, "TRUE" = 1), 
    labels = c("Sans enfant", "Avec enfant(s)"), 
    name = " "
  ) +
  scale_fill_manual(
    values = c("Union libre" = "#A5D1C2",
    "Pacs" = "#E0A989",
    "Mariage" = "#D39191"), 
    name = "Statut dernière relation"
  ) +
  scale_x_continuous(
    breaks = seq(0, 480, by = 60),       # Un repère tous les 60 mois (5 ans)
    labels = function(x) paste0(x / 12, " ans") # Divise par 12 pour l'affichage
  ) +
  labs(
    x = "Durée depuis la rupture (années)",
    y = "Chaque ligne = Un parcours individuel",
    title = "Trajectoire des hommes bisexuels célibataires après rupture (Virage PG)",
    caption = "Lecture : 40 hommes ayant eu une relation par le passé. 21 hommes supplémentaires n'ont jamais eu de relation de couple au cours de la vie (non représentés ici). "
  ) +
  theme_minimal() +
  theme(
    legend.position = "bottom",
    plot.title = element_text(face = "bold"),
    plot.caption = element_text(face = "italic",
    hjust = 0),
    axis.text.y = element_blank(), 
    panel.grid.major.y = element_blank()
  )
```

Le partage des célibataires jamais-en-couple / après-rupture est
lui-même un résultat. Un tiers des hommes bi célibataires (21/61) n'ont
jamais eu de relation de couple au cours de leur vie. Cette catégorie se
distingue de celle des célibataires "post-rupture". (à commenter)

célibataires post rupture Chez les 40 qui ont connu au moins une
relation et une rupture, le graphique fait apparaître deux populations :
un noyau de relations longues (5 ans et plus) qui se termine soit en
union libre non formalisée, soit en divorce/veuvage après mariage, avec
enfants pour une partie d'entre eux (les cas à 32-38 ans de relation
concentrent aussi les effectifs d'enfants les plus élevés — jusqu'à 6
enfants) ; et une masse de relations plus courtes (moins de 3 ans),
quasi systématiquement en union libre non mariée, sans enfant. (à
commenter : rapport au mariage Maillochon)

Nuance méthodologique Les éléments sur la précédente relation ne nous
donne que peu d'informations sur le véritable parcours conjugal. En
effet les variables de cohabitation, durée de relation et sexe du
dernier conjoint ne sont filtrées que pour les ruptures ayant eu lieu il
y a moins de 8 mois. Ce choix de conception de l'enquête est logique :
le module détaillé consacré aux relations (cohabitation,
caractéristiques démographiques du partenaire, questions sur la
violence) ne s'applique qu'aux ruptures récentes survenues au cours de
la période de référence de 12 mois utilisée par Virage tout au long de
l'enquête, car les ruptures plus anciennes ne relèvent pas de cette
période. Questionner les individus sur des relations lointaines entraîne
des biais de mémoire.

Pour donner à voir les "parcours" je souhaite le compléter par quelques
portraits rédigés descriptifs, choisis parmi les cas réels du tableau.
Ils n'ont pas vocation à établir une typologie ou des cas-type mais
plutôt d'illustrer concrètement ce que nous évoquons avec des tableaux
et graphiques, sans sortir du registre descriptif et individuel. - un
cas de célibat long après mariage avec enfants : Un homme de 60 ans,
diplômé du secondaire : brevet des collèges / BEPC, en emploi,
Professions intermédiaires administratives et commerciales des
entreprises, rémunéré de 1600 à moins de 2000 euros, habitant Une
agglomération de 100 000 à 200 000 habitants, 2 enfants, 2 enfants,
divorcé depuis 24 ans, situation migratoire majoritaire, ayant eu des
rapports sexuels avec une trentaine de personnes, des hommes et des
femmes, a eu son premier rapport sexuel à 16 ans avec une femme, avec
des attirances autant pour des hommes que pour des femmes,

un cas de célibat long après union libre sans enfant,

un cas de rupture très récente,

un cas jamais-en-couple.

```{r}
portraits = pg %>%
  filter(ID %in% c(1000883659, 1000741429, 1001539144, 1004057398, 1002858986))
save(portraits, file = "Portraits.Rdata")
```

Portraits — hommes bisexuels non repartenariés (Virage PG)

Note méthodologique préalable : deux discordances internes aux données
sont signalées ci-dessous (portraits 2 et 5) plutôt que résolues
arbitrairement. Par ailleurs, le détail de la dernière relation (durée,
cohabitation, sexe du ou de la partenaire) n'est disponible dans le
questionnaire que lorsque la rupture date de moins de 8 mois — ce qui
explique pourquoi ces informations manquent pour deux des cinq
portraits.

Portrait 1 (id …1429)

Âgé de 26 ans, né en 1989, cet homme réside dans une agglomération
moyenne du Grand Est (100 000 à 200 000 habitants). Diplômé du supérieur
(bac+3 ou plus), il occupe une profession intermédiaire et perçoit un
revenu individuel compris entre 1 300 et 1 600 euros nets par mois. Sans
ascendance migratoire déclarée, il vit seul et n'a pas d'enfant. Il se
déclare bisexuel, avec une attirance qu'il situe surtout vers le sexe
opposé, mais aussi vers le même sexe.

Il a connu une relation de couple, en union libre, sans jamais se marier
; cette relation s'est terminée par une séparation il y a environ trois
ans, soit vers ses 23 ans. Sa durée, le fait qu'il ait ou non cohabité
avec son ou sa partenaire, et le sexe de cette personne ne sont pas
renseignés dans l'enquête : la rupture, trop ancienne, échappe au
sous-module qui documente ces éléments. Il est aujourd'hui célibataire
au sens légal, n'ayant jamais été marié.

Portrait 2 (id …3659)

Âgé de 60 ans, né en 1955, cet homme vit dans une agglomération moyenne
de Nouvelle-Aquitaine. Titulaire d'un CAP/BEP, il occupe une profession
intermédiaire et reste en emploi à 60 ans, avec un revenu individuel de
1 600 à 2 000 euros mensuels. Il vit seul, bien qu'il ait deux enfants —
qui ne partagent donc pas son logement. Il décrit son attirance comme
également répartie entre les deux sexes.

Sa dernière relation de couple était un mariage, qui s'est terminé par
une séparation il y a vingt-quatre ans, soit vers ses 36 ans : selon
l'enquête, il n'a connu aucune autre relation de couple depuis lors, ce
qui dessine une trajectoire de long célibat après rupture conjugale. Il
déclare un seul mariage au cours de sa vie, cohérent avec cet épisode.

Point de vigilance : la variable construite "état matrimonial" (Etatmat)
le classe comme "Marié.e" — un artefact de la règle de construction, qui
priorise le statut légal de la dernière relation (mariage) sur la
déclaration d'état civil actuel. Celle-ci (Q13a) indique explicitement
"Divorcé.e", que je retiens ici comme l'information la plus directe.

Portrait 3 (id …9144)

Âgé de 28 ans, né en 1987, cet homme vit dans une agglomération petite à
moyenne (20 000 à 100 000 habitants) des Pays de la Loire. Titulaire
d'un baccalauréat (probablement technologique ou professionnel), il est
ouvrier et perçoit le revenu individuel le plus faible des cinq
portraits (moins de 700 euros mensuels). Il vit en situation de famille
monoparentale — vraisemblablement comme enfant d'un parent seul plutôt
que comme parent lui-même, puisqu'il n'a pas d'enfant. Son attirance se
porte surtout vers le même sexe, mais aussi vers le sexe opposé.

C'est la rupture la plus récente des cinq portraits : une relation en
union libre avec un homme de trois ans son aîné, sans cohabitation,
d'une durée de deux ans, terminée par une séparation il y a trois mois —
soit vers ses 25-27 ans. Il n'a jamais été marié et redevient, à l'issue
de cette relation, célibataire au sens légal.

Portrait 4 (id …8986)

Âgé de 56 ans, né en 1959, cet homme réside à Paris ou en petite
couronne. Diplômé du supérieur à un niveau élevé (bac+5, probablement
une formation d'ingénieur), cadre de profession, il est actuellement au
chômage indemnisé, avec un revenu individuel de 700 à 1 000 euros
mensuels — sensiblement inférieur à ce qu'on attendrait de sa position
sociale, signe probable d'une perte d'emploi récente. Immigré, il vit
seul et sans enfant. Il situe son attirance à égalité entre les deux
sexes.

Il se distingue des quatre autres portraits en ce qu'il n'a, selon
l'enquête, jamais eu de relation de couple : aucune information sur une
éventuelle dernière relation n'est donc disponible, cette rubrique étant
sans objet pour lui.

Portrait 5 (id …7398)

Âgé de 52 ans, né en 1963, cet homme vit dans un village de moins de 2
000 habitants en Occitanie. Sans diplôme, retraité, il perçoit le revenu
individuel le plus élevé des cinq portraits (plus de 3 000 euros
mensuels), vraisemblablement une pension. Il vit seul et sans enfant. Il
situe son attirance surtout vers le sexe opposé, mais aussi vers le même
sexe.

Il a vécu en couple pacsé avec une femme pendant trente-cinq ans, en
cohabitation continue — une relation qui, si elle a commencé quand il
avait autour de 17 ans, l'a accompagné jusqu'à la cinquantaine. Elle est
décédée il y a sept mois, le laissant veuf.

Point de vigilance : il déclare par ailleurs avoir été marié une fois au
cours de sa vie (Q13a1), alors que cette dernière union est enregistrée
comme un Pacs (Q13). Les deux informations ne semblent pas se rapporter
au même épisode ; faute de pouvoir les articuler avec certitude, je ne
tranche pas entre un mariage antérieur non documenté et une possible
incohérence de saisie.

## IV. Les situations conjugales des femmes bisexuelles

### Cadrage

On a vu dans la partie I que les femmes bisexuelles sont aussi souvent
célibataires que les lesbiennes, mais que lorsqu'elles sont en couple
elles le sont très majoritairement avec un homme (51,3 % de l'ensemble
des femmes bisexuelles de Virage PG sont en couple avec un homme, soit
90 % de celles qui sont en couple). On se demande ici ce que recouvre
concrètement cette conjugalité : avec qui les femmes bisexuelles
forment-elles couple (sexe et position sociale du/de la conjoint·e),
quelle est la position relative d'Ego dans ce couple (revenu et
patrimoine comparés, revenu du ménage) et dans quelle mesure ce couple
est institutionnalisé (mariage/Pacs, cohabitation, durée de la relation,
enfants du couple).

On se limite pour l'instant à Virage PG, où la comparaison Hétéro / Bi /
Homo reste possible avec pondération et intervalles de confiance. La
comparaison spécifique des couples bi de sexe différent (PG) et bi de
même sexe (LGBT) est renvoyée à un second temps (hypothèse 5, partie I).

Champ des tableaux qui suivent : femmes de 20-69 ans ayant eu une
relation de couple de 4 mois ou plus au cours des 12 derniers mois (FCPL
= 01 à 04, base pgnf_conjugal). C'est un champ plus large que celui des
seules personnes en couple au moment de l'enquête : il inclut aussi les
personnes dont la relation qualifiante s'est terminée récemment, ce qui
peut faire apparaître quelques cas "Pas en couple" dans la variable de
statut conjugal au moment de l'enquête (statutcouple).

```{r}
#| include: false
#| #| label: tbl-conjugalité femmes bi
#| tbl-cap: "Les couples des femmes ayant été en couple (> 4 mois, 12 derniers mois), selon l'identification sexuelle. Virage PG (pondéré)."

# Plan de pondération -- femmes en couple > 4 mois (12 derniers mois)
dwf_conjugal = svydesign(id = ~1, weights = pgnf_conjugal$poids_cal, data = pgnf_conjugal)


### Avec qui, et sous quelle forme ? 

# Variables à inclure
tab4_vars = c("typecpl", "revenu_compare", "patrimoine_compare", "revenu_menage", "ecart_age", "statutcouple", "cohabitation", "duree_rel", "enf_couple")

# Tableau PG pondéré -- Femmes en couple
tab4 = dwf_conjugal %>%
  tbl_svysummary(
    by = idsexu,
    include = all_of(tab4_vars),
    statistic = all_categorical() ~ "{p}",
    digits = all_categorical() ~ 1,
    missing = "no"
  ) %>%
  add_ci(statistic = ~ "[{conf.low}% - {conf.high}%]") %>%
  add_p(test = all_categorical() ~ "svy.adj.chisq.test") %>%
  bold_labels() %>%
  modify_header(all_stat_cols() ~ "**{level}**\n(n = {n_unweighted})") %>%
  modify_spanning_header(all_stat_cols() ~ "**Virage PG — Femmes en couple**") %>%
  modify_caption(
    "Champ : femmes de 20-69 ans en couple > 4 mois au cours des 12 derniers mois. Pourcentages pondérés."
  )

tab4 %>%
  as_flex_table() %>% 
  mise_en_forme_ft()
```

### Analyse tableau

\[à compléter une fois le tableau généré — pistes de lecture à garder en
tête : 1) typecpl x csp_conjoint pour caractériser la position sociale
des couples bi de sexe différent vs. de même sexe ; 2) lire
revenu_compare et patrimoine_compare ensemble, une différence entre les
deux pouvant signaler une asymétrie patrimoniale sans asymétrie de
revenu courant, ou l'inverse ; 3) statutcouple et duree_rel ensemble
pour l'hypothèse Klesse 2018 sur l'éloignement de l'institution du
mariage ; 4) comparer ce tableau à celui du II sur l'accès à la
conjugalité pour distinguer ce qui relève de qui accède au couple de ce
qui relève de quelle forme prend le couple une fois formé.\]

--\> Vérifier sur quelle population porte chaque variable ? Pertinent de
prendre pgn_conjugal ? Les résultats pour les enfants me semblent
intriguant. Voir si je resserre les modalités revenu ménage pour
améliorer significativité du lien.

Avant toute lecture, une réserve s'impose : les groupes homo (n=65) et
bi (n=77) sont de petits effectifs, ce qui se traduit par des IC parfois
très larges. Seules les lignes où le test omnibus est significatif et où
l'IC d'un groupe minoritaire ne recoupe pas celui des hétérosexuelles
seront lues comme des différences robustes ; les autres seront
mentionnées comme suggestives ou non conclusives, conformément à la
logique des deux tests déjà retenue plus haut.

Avec qui les femmes bies sont-elles en couple ? Sans surprise au vu des
hypothèses 4/5, 91,1 % des femmes bies en couple le sont avec un homme
\[83 %-95 %\]. La bisexualité féminine en PG se loge donc bien plus près
de la conjugalité hétérosexuelle que de la conjugalité homosexuelle du
point de vue du sexe du·de la partenaire, ce qui est cohérent avec la
lecture des « deux bisexualités » (Trachman & Lejbowicz 2020) déjà
mobilisée.

Position économique dans le couple. Le revenu comparé à celui du·de la
conjoint·e distingue nettement les homosexuelles, mais pas les
bisexuelles. Les femmes bies déclarent un revenu inférieur à celui de
leur conjoint dans une proportion presque identique aux hétérosexuelles
(58,1 % \[43 %-72 %\] contre 58,2 % \[57 %-59 %\]) et un revenu
supérieur dans une proportion elle aussi très proche (15,5 % contre 16,4
%) : les IC se recoupent intégralement dans les deux cas. Les
homosexuelles s'en distinguent nettement : revenu supérieur à celui de
la conjointe dans 32,8 % des cas \[20 %-48 %\] contre 16,4 % chez les
hétérosexuelles (IC disjoints), et revenu inférieur dans seulement 33,2
% des cas \[21 %-47 %\] contre 58,2 % (IC également disjoints).
Autrement dit, la position économique des femmes bies au sein du couple
ne se distingue pas statistiquement de celle des hétérosexuelles, alors
que celle des homosexuelles s'en écarte nettement vers davantage
d'équilibre, voire un revenu supérieur à celui de la partenaire. Ce
résultat va dans le sens d'une bisexualité féminine dans PG structurée,
du point de vue économique du couple, par les mêmes rapports de genre
hétéronormés que la conjugalité hétérosexuelle — cohérent, encore une
fois, avec le fait que 9 bies en couple sur 10 le sont avec un homme. Le
patrimoine comparé suit une tendance descriptive proche (bies et homos
partagent moins souvent un patrimoine commun avec leur conjoint·e que
les hétéros : 37,5 % et 35,5 % contre 54,0 %), mais le test omnibus,
bien que significatif (p = 0,013), ne se traduit pas ici par des IC
disjoints à l'échelle des modalités prises séparément — un cas
d'association attestée mais non localisable, à traiter avec prudence.

Institutionnalisation du couple. C'est sur ce plan que les écarts sont
les plus francs et les plus robustes. Les femmes bies (25,3 % \[15 %-40
%\]) et homos (21,5 % \[12 %-36 %\]) sont beaucoup moins souvent mariées
que les hétérosexuelles (65,1 % \[64 %-66 %\], IC disjoints dans les
deux cas), et les bies nettement plus souvent en union libre (56,9 %
\[43 %-70 %\] contre 25,9 % \[25 %-27 %\], IC disjoints). Le Pacs
distingue en revanche surtout les homosexuelles (23,7 % \[14 %-38 %\]
contre 6,1 % \[5,5 %-6,7 %\] chez les hétéros, IC disjoints), sans que
les bies ne s'en démarquent significativement (7,6 % \[3,3 %-17 %\]). La
cohabitation suit la même logique : bies (73,1 % \[59 %-84 %\]) et homos
(76,0 % \[63 %-86 %\]) cohabitent moins souvent avec leur conjoint·e que
les hétérosexuelles (90,0 % \[89 %-91 %\], IC disjoints dans les deux
cas). Enfin la durée de la relation est systématiquement plus courte
chez les bies et les homos : à peine 18,1 % et 6,2 % de relations de 20
ans ou plus contre 47,3 % chez les hétéros (IC disjoints dans les deux
cas), et à l'inverse une claire sur-représentation des relations de
moins d'un an.

Ces résultats confirment, au niveau du couple lui-même et non plus
seulement de l'accès à la conjugalité (partie II), l'hypothèse d'un
éloignement de l'institution du mariage associé à la bisexualité (Klesse
2018, déjà mobilisé plus haut) — mais ici étendu à l'homosexualité
féminine, ce qui interroge la piste interprétative initiale : c'est
peut-être moins la bisexualité en tant que telle que le fait de ne pas
être dans une norme de couple hétérosexuel qui joue ici. /! La durée de
relation plus courte peut aussi refléter, au moins en partie, une
structure d'âge plus jeune chez les bies et homos (déjà relevée partie
I) : un contrôle par l'âge serait nécessaire avant de trancher entre
effet propre de l'orientation et effet de génération.

Deux résultats plus fragiles, à mentionner avec prudence. L'écart d'âge
avec le·la conjoint·e distingue de justesse bies et homos des
hétérosexuelles sur la modalité « conjoint·e plus jeune (5-9 ans) »
(bies 9,0 % \[3,5 %-21 %\], homos 8,5 % \[3,4 %-20 %\] contre 2,9 %
\[2,5 %-3,3 %\] chez les hétéros, IC tout juste disjoints), et plus
nettement pour les homos sur « conjoint·e plus jeune (10 ans ou plus) »
(7,9 % \[2,8 %-20 %\] contre 1,2 % \[0,94 %-1,5 %\]) : les couples de
même sexe semblent s'écarter davantage de la hiérarchie d'âge classique
(homme plus âgé) que les couples bies de sexe différent, dont l'IC sur
cette dernière modalité recoupe celui des hétéros. Sur les enfants avec
le·la (ex-)conjoint·e (p = 0,005), seules les bies se distinguent
significativement des hétéros (71,7 % \[54 %-85 %\] contre 88,5 % \[88
%-89 %\], IC tout juste disjoints) ; l'IC très large des homos (82,9 %
\[55 %-95 %\]) ne permet pas de conclure pour ce groupe.

À noter enfin, sur le plan méthodologique : la part de « pas en couple »
au moment de l'enquête (13,9 % des homos et 10,2 % des bies, contre 2,7
% des hétéros, IC disjoints dans les deux cas) au sein d'une population
pourtant sélectionnée sur le critère « en couple \> 4 mois dans les 12
derniers mois » confirme la remarque du cadrage : une partie des
catégories FCPL = 03/04 (relations récemment terminées) est
mécaniquement captée ici. Le revenu du ménage, enfin, ne se différencie
pas significativement selon l'identification (p = 0,079) — à reconfirmer
si les seuils de recodage, encore provisoires, sont resserrés.

--\> Regression mariage / cohabitation / durée relation

### Institutionnalisation couple - Regression

On teste l'institutionnalisation du couple chez les femmes bisexuelles.
Hypothèses : bien qu'en couple majoritairement avec des hommes elles
investissent des formes moins institutionnalisées de conjugalité.
Contrôler par l'âge (et la classe?) \> vérifier déterminants du mariage,
de la cohab, de la durée des relations

```{r}
#| label: tbl-régression institutionnalisation couple  
#| tbl-cap: "Insitutionnalisation du couple. Virage PG (pondéré)."

# Reg mariage

pg_reg_mariage = pgnf_conjugal %>% 
  mutate(mariage = fct_recode(
    as_factor(statutcouple), 
    "Mariée" = "Marié.e", 
    "Pas mariée" = "Pacsé.e", 
    "Pas mariée" = "Union libre", 
    "Pas mariée" = "Union libre",
    "Pas mariée" = "NVPD/NSP") %>% 
      fct_relevel("Pas mariée"), 
  idsexu = fct_relevel(idsexu, "Hétéro", "Bi", "Homo"), 
  age = fct_relevel(age, "30-39"), 
  enf_ego = fct_relevel(enf_ego, "Non")
  )

dw_reg_mariage = svydesign(id = ~1, weights = pg_reg_mariage$poids_cal, data = pg_reg_mariage)

reg_mariage_svy = svyglm(
  mariage ~  idsexu + age + typecpl + revenu_sub + enf_ego, 
  family = binomial(), 
  design = dw_reg_mariage
)  

reg_mariage_tab = tbl_regression(reg_mariage_svy, intercept = TRUE)
print(reg_mariage)

# Reg cohabitation

pg_reg_cohabitation = pgnf_conjugal %>% 
  mutate(cohabitation = fct_relevel(cohabitation, "En couple non cohabitant"),
  idsexu = fct_relevel(idsexu, "Hétéro", "Bi", "Homo"), 
  age = fct_relevel(age, "30-39"), 
  enf_ego = fct_relevel(enf_ego, "Non")
  )

dw_reg_cohabitation = svydesign(id = ~1, weights = pg_reg_cohabitation$poids_cal, data = pg_reg_cohabitation)

reg_cohabitation_svy = svyglm(
  cohabitation ~  idsexu + age + typecpl + statutcouple + revenu_sub + enf_ego, 
  family = binomial(), 
  design = dw_reg_cohabitation
) 

reg_cohabitation_tab = tbl_regression(reg_cohabitation_svy, intercept = TRUE)
print(reg_cohabitation)

# Reg duree relation

pg_reg_duree = pgnf_conjugal %>% 
  mutate(
    duree_rel = fct_recode(duree_rel, 
                           "Moins de 5 ans" = "Moins de 1 an", 
                           "Moins de 5 ans" = "1-4 ans",
                           "Plus de 5 ans" = "5-9 ans",
                           "Plus de 5 ans" = "10-19 ans",
                           "Plus de 5 ans" = "20 ans ou plus") %>% 
      fct_relevel("Moins de 5 ans"), 
    cohabitation = fct_relevel(cohabitation, "En couple non cohabitant"),
    idsexu = fct_relevel(idsexu, "Hétéro", "Bi", "Homo"), 
    age = fct_relevel(age, "30-39"), 
    enf_ego = fct_relevel(enf_ego, "Non")
  )

dw_reg_duree = svydesign(id = ~1, weights = pg_reg_duree$poids_cal, data = pg_reg_duree)

reg_duree_svy = svyglm(
  duree_rel ~  idsexu + age + typecpl + statutcouple + revenu_sub + enf_ego, 
  family = binomial(), 
  design = dw_reg_duree
) 

reg_duree_tab = tbl_regression(reg_duree_svy, intercept = TRUE)
print(reg_duree)

## tableau condensé 

tbl_mariage_condense = tbl_regression(
  reg_mariage_svy, 
  include = "idsexu",
  label = idsexu ~ "Identification sexuelle"
) %>% 
  modify_header(estimate ~ "**Mariage**")

tbl_cohabitation_condense = tbl_regression(
  reg_cohabitation_svy, 
  include = "idsexu"
) %>% 
  modify_header(estimate ~ "**Cohabitation**")

tbl_duree_condense = tbl_regression(
  reg_duree_svy, 
  include = "idsexu"
) %>% 
  modify_header(estimate ~ "**Durée relation (>5 ans)**")

tbl_reg_institutionnalisation = tbl_merge(
  tbls = list(tbl_mariage_condense, tbl_cohabitation_condense, tbl_duree_condense),
  tab_spanner = c("**Mariage**", "**Cohabitation**", "**Durée >5 ans**")
) %>% 
  modify_caption("Effet de l'identification sexuelle sur l'institutionnalisation du couple (modèles contrôlés par âge, type de couple, revenu subjectif, enfants — tableaux complets en annexe)")
print(tbl_reg_institutionnalisation)
```

### Analyse régression

Modèle 1 — Mariage (réf. Pas mariée) Le lien avec l'identification
sexuelle est net : les femmes bi ont une probabilité significativement
plus faible d'être mariées que les hétéros (log(OR) = -0,87, IC 95% -1,6
à -0,13, p=0,022). Les homo affichent un coefficient de sens comparable
(-0,69) mais non significatif (p=0,2), sans doute par manque de
puissance (effectif plus restreint). Les autres prédicteurs vont dans le
sens attendu : les difficultés financières réduisent la probabilité
d'être mariée, avoir des enfants l'augmente fortement.

Modèle 2 — Cohabitation (réf. En couple non cohabitant) Ici,
l'identification sexuelle perd toute significativité (Bi : -0,33, p=0,5
; Homo : -0,81, p=0,3). C'est un résultat intéressant en soi : une fois
qu'on contrôle par le statut de couple (marié/pacsé/union libre — qui
capte l'essentiel de la variance), l'orientation sexuelle n'explique
plus grand-chose de la cohabitation. Le vrai moteur de la cohabitation,
ce sont le mariage/pacs eux-mêmes (log(OR) autour de 4, logique puisque
quasiment personne n'est marié sans cohabiter).

Modèle 3 — Durée de la relation (\>5 ans vs \<5 ans) L'effet bi
réapparaît fort et significatif (-1,2, IC -1,8 à -0,51, p\<0,001) : les
femmes bi ont des relations actuelles significativement plus courtes.
Homo non significatif à nouveau (-0,67, p=0,3). Là encore, le statut
conjugal (marié/pacsé) est très structurant, ce qui est cohérent (les
couples mariés ont mécaniquement plus de chances d'être ensemble depuis
longtemps).

Lecture d'ensemble : l'hypothèse se confirme plutôt bien pour les femmes
bi : elles se marient moins et ont des relations plus courtes que les
hétéros, mais ne cohabitent pas moins — l'écart de "durée" et de
"mariage" ne se traduit pas en écart d'engagement résidentiel. Cela va
dans le sens d'une conjugalité moins institutionnalisée sans être moins
investie au quotidien.

### Test forest plot

```{r}
library(broom)
library(dplyr)
library(ggplot2)

extract_idsexu = function(model, nom_modele) {
  tidy(model, conf.int = TRUE) %>% 
    filter(str_starts(term, "idsexu")) %>% 
    mutate(
      modalite = str_remove(term, "idsexu"),
      modele = nom_modele
    ) %>% 
    select(modele, modalite, estimate, conf.low, conf.high, p.value)
}

forest_data = bind_rows(
  extract_idsexu(reg_mariage_svy, "Mariage"),
  extract_idsexu(reg_cohabitation_svy, "Cohabitation"),
  extract_idsexu(reg_duree_svy, "Durée >5 ans")
) %>% 
  mutate(
    modele = fct_relevel(modele, "Mariage", "Cohabitation", "Durée >5 ans"),
    modalite = fct_relevel(modalite, "Bi", "Homo")
  )

ggplot(forest_data, aes(x = estimate, y = modele, color = modalite)) +
  geom_vline(xintercept = 0, linetype = "dashed", color = "grey50") +
  geom_pointrange(
    aes(xmin = conf.low, xmax = conf.high),
    position = position_dodge(width = 0.5),
    size = 0.7
  ) +
  labs(
    x = "log(OR) (réf. Hétéro)",
    y = NULL,
    color = "Identification\nsexuelle",
    title = "Institutionnalisation du couple selon l'identification sexuelle",
    subtitle = "Coefficients ajustés (âge, type de couple, revenu, enfants). Virage PG pondéré."
  ) +
  theme_minimal(base_size = 12) +
  theme(panel.grid.minor = element_blank())
```

Les points à gauche de 0 : probabilité plus faible que l'événement se
produise que les hétéros. Les points à droite : proba plus élevé
L'intervalle de confiance : trait horizontal qui chevauche 0 : l'effet
n'est pas significatif à 5% ; s'il ne touche pas 0 : effet significatif

Jamais significatif pour les homo (pas grave, on utilise PG pour
comparer les bies aux hétéras) Significatif chez les bies sur le mariage
et la durée de relation : elles sont moins mariées et ont des relations
moins longues, à âge égal, type de couple égal....

# Annexes

```{r}
#| label: tbl-trachman-lejbowicz-2018
#| tbl-cap: "Caractéristiques sociodémographiques des répondant·es selon le sexe et l'identification sexuelle. Virage PG (pondéré) et Virage LGBT (non pondéré)."

# Liste commune des variables à inclure et leurs labels
tab1_annexe_vars = c("age", "diplome", "statut_act", "csp", "territoire", "mig")
labs = list(
  age        ~ "Groupe d'âges",
  diplome    ~ "Diplôme le plus élevé obtenu",
  statut_act ~ "Statut d'activité",
  csp        ~ "Catégorie socioprofessionnelle",
  territoire ~ "Territoire d'habitation", 
  mig ~ "Statut migratoire"
)

# Tableau PG pondéré -- Femmes
tab1_annexe_pg_f = dwf %>%
  tbl_svysummary(
    by = idsexu,
    include = all_of(vars_inc),
    statistic = all_categorical() ~ "{p}",
    digits = all_categorical() ~ 1,
    label = labs,
    missing = "no"
  ) %>%
  add_ci(statistic = ~ "[{conf.low}% - {conf.high}%]") %>%  
  add_p(test = all_categorical() ~ "svy.adj.chisq.test") %>%
  bold_labels() %>%
  modify_header(all_stat_cols() ~ "**{level}**\n(n = {n_unweighted})") %>%
  modify_spanning_header(all_stat_cols() ~ "**Virage PG — Femmes**")

# Tableau PG pondéré -- Hommes
tab1_annexe_pg_h = dwh %>%
  tbl_svysummary(
    by = idsexu,
    include = all_of(vars_inc),
    statistic = all_categorical() ~ "{p}",
    digits = all_categorical() ~ 1,
    label = labs,
    missing = "no"
  ) %>%
  add_ci(statistic = ~ "[{conf.low}% - {conf.high}%]") %>%  
  add_p(test = all_categorical() ~ "svy.adj.chisq.test") %>%
  bold_labels() %>%
  modify_header(all_stat_cols() ~ "**{level}**\n(n = {n_unweighted})") %>%
  modify_spanning_header(all_stat_cols() ~ "**Virage PG — Hommes**")

# Tableau LGBT non pondéré -- Femmes
tab1_annexe_lgbt_f = lgbtnf %>%
  tbl_summary(
    by = idsexu,
    include = all_of(vars_inc),
    statistic = all_categorical() ~ "{p}",
    digits = all_categorical() ~ 1,
    label = labs,
    missing = "no"
  ) %>%
  add_ci(statistic = ~ "[{conf.low}% - {conf.high}%]") %>%  
  add_p(
  test = all_categorical() ~ "fisher.test",
  test.args = all_categorical() ~ list(simulate.p.value = TRUE, B = 10000)
) %>%
  bold_labels() %>%
  modify_header(all_stat_cols() ~ "**{level}**\n(n = {n})") %>%
  modify_spanning_header(all_stat_cols() ~ "**Virage LGBT — Femmes**")

# Tableau LGBT non pondéré -- Hommes
tab1_annexe_lgbt_h = lgbtnh %>%
  tbl_summary(
    by = idsexu,
    include = all_of(vars_inc),
    statistic = all_categorical() ~ "{p}",
    digits = all_categorical() ~ 1,
    label = labs,
    missing = "no"
  ) %>%
  add_ci(statistic = ~ "[{conf.low}% - {conf.high}%]") %>%  
  add_p(
  test = all_categorical() ~ "fisher.test",
  test.args = all_categorical() ~ list(simulate.p.value = TRUE, B = 10000)
) %>%
  bold_labels() %>%
  modify_header(all_stat_cols() ~ "**{level}**\n(n = {n})") %>%
  modify_spanning_header(all_stat_cols() ~ "**Virage LGBT — Hommes**")

# Fusion des 4 sous-tableaux en un seul, comme Trachman & Lejbowicz
tab1_annexe = tbl_merge(
  tbls = list(tab1_annexe_pg_f, tab1_annexe_pg_h, tab1_annexe_lgbt_f, tab1_annexe_lgbt_h),
  tab_spanner = FALSE   # on garde les bandeaux des sous-tableaux
) %>%
  modify_caption(
    "Champ : 20-69 ans, France métropolitaine, ménages ordinaires. Pour Virage PG : pourcentages pondérés. Pour Virage LGBT : pourcentages et effectifs non pondérés."
  )

# Version FINALE
tab1_annexe %>%
  as_flex_table() %>%
  mise_en_forme_ft()
```
