---
title: "Mémoire – Partie I"
subtitle: "Les situations conjugales bisexuelles"
author: "Elisa Lemoine"
date: today
date-format: long
lang: fr
format: html
execute:
  echo: false               # le code n'apparaît pas dans le rendu, seuls les tableaux
  warning: false
  message: false
editor: 
  markdown: 
    wrap: 72
---

```{r setup}
#| include: false

# Librairies ---------------------------------------------------------------
library(tidyverse)   # manipulation
library(labelled)    # variables labellisées
library(haven)       # import SAS
library(questionr)   # quelques fonctions utiles
library(survey)      # données pondérées
library(gtsummary)   # tableaux de synthèse
library(flextable)   # export Word des tableaux
library(GGally)      # graphiques 

# Préférences gtsummary
theme_gtsummary_language("fr", decimal.mark = ",", big.mark = " ")
options(scipen = 999)

# Import + préparation : on appelle les scripts existants -----------------
source("02_PG_Preparation.R", encoding = "UTF-8")
source("04_LGBT_Preparation.R", encoding = "UTF-8")

# Plans de pondération (PG uniquement) -----
dwf = svydesign(id = ~1, weights = pgnf$poids_cal, data = pgnf)
dwh = svydesign(id = ~1, weights = pgnh$poids_cal, data = pgnh)
```

## I. Caractéristiques socio-démo & conjugales

L'article de Mathieu Trachman et Tania Lejbowicz, [Lesbiennes, gays,
bisexuel·le·s et trans (LGBT) : une catégorie hétérogène, des violences
spécifiques]{.underline}, tente de saisir et définir les populations
LGBT dans l'enquête Virage. Nous allons exposer les conclusions de cet
article avant de les discuter et d'en affiner certains aspects. On y
apprend tout d'abord que les lesbiennes, gays et bisexuelles y sont plus
jeunes que les hétérosexuel·les. Plus de la moitié on moins de 40 ans,
voire moins de 30 ans dans le cas des bisexuelles. Ce premier constat se
discute dans le cas des gays, dont l'intervalle de confiance chevauche
celui des hétérosexuels. La jeunesse statistique des minorités sexuelles
s'observe plus chez les femmes. Cette jeunesse par rapport aux hétéros
est expliquée dans l'article par un effet de génération, qui offre aux
plus jeunes un contexte plus favorable pour déclarer une sexualité
minoritaire. De ce point de vue, les hommes bisexuels se distinguent,
plus de la moitié d'entre eux ont plus de 50 ans. Ici, c'est le contexte
politique et social qui est invoqué pour supposer qu'une part des
bisexuels de plus de 50 ans déclarent plus facilement une bisexualité
qu'une homosexualité.

On peut s'étonner que l'effet générationnel ne touche pas les jeunes
bisexuels, d'une part. L'affirmation d'une homosexualité stricte
est-elle plus accessible aux jeunes hommes qu'aux jeunes femmes ?
(reprendre Envie) Et que l'effet contextuel et politique ne touche pas
les vieilles bisexuelles d'autre part. L'identification minoritaire
est-elle simplement moins accessible aux femmes qu'aux hommes ?

Une proposition de réponse à cette deuxième question se trouve dans
l'article. La probabilité de se dire bisexuelle ou lesbienne réduit avec
l'avancée en âge. On trouve ici un effet du genre, expliqué pour les
bisexuelles comme le résultat d'une meilleure acceptabilité de la
bisexualité féminine chez les jeunes femmes, contraintes d'abandonner
cette identification avec l'avancée en âge. L'article ne propose pas
d'interprétation pour les lesbiennes, elles aussi moins nombreuses dans
la catégorie 50 - 69 ans. Il semble globalement que les identifications
minoritaires sont moins accessibles pour les femmes âgées que pour les
hommes âgés.

Dans la suite de l'article les gays sont présentés comme une population
plutôt urbaine, plus diplômée et plus présente dans les catégories
socioprofessionnelles supérieures, confirmant de précédentes enquêtes
(Bajos, 2008). Ici encore, le constat est à nuancer. Si les gays sont
effectivement plus souvent diplômés du 2e niveau et plus que les
hétérosexuels et les bisexuels, leur surreprésentation chez les cadres
et professions intellectuelles supérieures est effective par rapport aux
hétérosexuels mais pas par rapport aux bisexuels. Enfin leur
sous-représentation dans la ruralité par rapport aux bisexuels et
hétérosexuels n'est pas statistiquement significative au regard des
intervalles de confiance. Les bisexuels eux sont proches des
hétérosexuels, la moitié étant ouvriers ou employés. Les lesbiennes et
bisexuelles sont deux fois plus souvent ouvrières que les
hétérosexuelles. Les bisexuels résident autant que les hétérosexuels
dans les territoires ruraux, résultat à nuancer on l'a vu, les
intervalles avec les gays se chevauchent, tandis que les lesbiennes
vivent pour plus de moitié dans des agglomérations hors Île-de-France.

Il n'est pas ici question de remettre en cause toutes les conclusions de
l'article mais d'en montrer le caractère fragile. Les modalités étant
calculés sur de très petits effectifs, les tests statistiques nous
invitent à la prudence. Si le lien entre l'âge et l'identification
sexuelle est statistiquement pertinent, c'est moins le cas du lien entre
territoire d'habitation et identification sexuelle. De plus, dans toutes
ces variables et modalités, les intervalles de confiance des minorités
sexuelles sont larges, rendant la comparaison entre groupes délicate.

Pour approfondir certains aspects liés à la classe et à la
territorialité, nous allons observer d'autres variables, présentées dans
le tableau suivant. La race est difficilement approchable dans cette
enquête, les effectifs de personnes immigrées, issues de l'immigration
ou des DROM et déclarant appartenir à une minorité sexuelle étant trop
faibles.

Quelques points interprétatifs :

```{r}
#| label: tbl-sociodémo
#| tbl-cap: "Caractéristiques sociodémographiques et conjuagles des répondant·es selon le sexe et l'identification sexuelle. Virage PG (pondéré) et Virage LGBT (non pondéré)."

# Liste commune des variables à inclure et leurs labels
vars_inc = c("age", "revenu", "revenu_sub",  "taille_agglo", "couple_enq", "couple12mois", "enf_ego")
labs = list(
  age        ~ "Groupe d'âges",
  revenu ~ "Revenu individuel", 
  revenu_sub ~ "Situation financière", 
  taille_agglo ~ "Taille d'agglomération", 
  couple_enq ~ "En couple au moment de l'enquête", 
  couple12mois ~ "En couple au cours des 12 derniers mois (> 4 mois)", 
  enf_ego ~ "A des enfants"
)

# Tableau PG pondéré -- Femmes
tab_pg_f = dwf %>%
  tbl_svysummary(
    by = idsexu,
    include = all_of(vars_inc),
    statistic = all_categorical() ~ "{p}",
    digits = all_categorical() ~ 1,
    label = labs,
    missing = "no"
  ) %>%
  add_ci(statistic = ~ "[{conf.low}% - {conf.high}%]") %>%  
  add_p(test = all_categorical() ~ "svy.adj.chisq.test") %>%
  bold_labels() %>%
  modify_header(all_stat_cols() ~ "**{level}**\n(n = {n_unweighted})") %>%
  modify_spanning_header(all_stat_cols() ~ "**Virage PG — Femmes**")

# Tableau PG pondéré -- Hommes
tab_pg_h = dwh %>%
  tbl_svysummary(
    by = idsexu,
    include = all_of(vars_inc),
    statistic = all_categorical() ~ "{p}",
    digits = all_categorical() ~ 1,
    label = labs,
    missing = "no"
  ) %>%
  add_ci(statistic = ~ "[{conf.low}% - {conf.high}%]") %>%  
  add_p(test = all_categorical() ~ "svy.adj.chisq.test") %>%
  bold_labels() %>%
  modify_header(all_stat_cols() ~ "**{level}**\n(n = {n_unweighted})") %>%
  modify_spanning_header(all_stat_cols() ~ "**Virage PG — Hommes**")

# Tableau LGBT non pondéré -- Femmes
tab_lgbt_f = lgbtnf %>%
  tbl_summary(
    by = idsexu,
    include = all_of(vars_inc),
    statistic = all_categorical() ~ "{p}",
    digits = all_categorical() ~ 1,
    label = labs,
    missing = "no"
  ) %>%
  add_p(
  test = all_categorical() ~ "fisher.test",
  test.args = all_categorical() ~ list(simulate.p.value = TRUE, B = 10000)
) %>%
  bold_labels() %>%
  modify_header(all_stat_cols() ~ "**{level}**\n(n = {n})") %>%
  modify_spanning_header(all_stat_cols() ~ "**Virage LGBT — Femmes**")

# Tableau LGBT non pondéré -- Hommes
tab_lgbt_h = lgbtnh %>%
  tbl_summary(
    by = idsexu,
    include = all_of(vars_inc),
    statistic = all_categorical() ~ "{p}",
    digits = all_categorical() ~ 1,
    label = labs,
    missing = "no"
  ) %>%
  add_p(
  test = all_categorical() ~ "fisher.test",
  test.args = all_categorical() ~ list(simulate.p.value = TRUE, B = 10000)
) %>%
  bold_labels() %>%
  modify_header(all_stat_cols() ~ "**{level}**\n(n = {n})") %>%
  modify_spanning_header(all_stat_cols() ~ "**Virage LGBT — Hommes**")

# Fusion des 4 sous-tableaux en un seul, comme Trachman & Lejbowicz
tab3bis = tbl_merge(
  tbls = list(tab_pg_f, tab_pg_h, tab_lgbt_f, tab_lgbt_h),
  tab_spanner = FALSE   # on garde les bandeaux des sous-tableaux
) %>%
  modify_caption(
    "Champ : 20-69 ans, France métropolitaine, ménages ordinaires. Pour Virage PG : pourcentages pondérés. Pour Virage LGBT : pourcentages et effectifs non pondérés."
  )

# Version FINALE (IC masqués)
tab3bis %>%
  # modify_column_hide(columns = starts_with("ci_")) %>%
  as_flex_table() %>%
  mise_en_forme_ft()
```

Pour poursuivre il est intéressant de contrôler le fait d'être en couple
par l'âge et la classe. On choisit la variable "en couple supérieur à 4
mois dans les 12 derniers mois" car c'est celle qui est utilisée dans la
suite du questionnaire pour les modules couples. Cela comporte
évidemment des limites : à expliciter.

```{r}
test = pg_base |> 
  select(couple12mois, genre, idsexu, age, revenu, revenu_sub, taille_agglo, 
         enf_ego)

graph_test = tets |> 
  ggbivariate(, "couple12mois")
```

On voit (graphique) que les Bi sont les moins souvent en couple. On voit
aussi que les catégories d'âge les moins souvent en couple sont les
20-29 et les 50-69. La surreprésentation des bis dans ces catégories
explique-t-elle le fait qu'iels sont moins couple ? Idem, la classe a un
effet sur la mise en couple : tester l'effet de la classe.
